# Dane przestrzenne w R {#sec-dane-przestrzenne}

::: {.callout-note}
## Czego się nauczysz

**Po tym rozdziale potrafisz wykonać w R:**

-   wczytać dane przestrzenne (wektorowe, rastrowe) oraz tabelę z pliku tekstowego,
-   dołączyć dane atrybutowe do warstwy przestrzennej po wspólnym identyfikatorze i sprawdzić,
    czy złączenie się udało,
-   sprawdzić i ujednolicić układy współrzędnych dwóch warstw,
-   wykonać selekcję obiektów na podstawie lokalizacji,
-   zliczyć punkty w poligonach i przeliczyć je na liczbę mieszkańców,
-   zamienić tabelę ze współrzędnymi na obiekt przestrzenny,
-   przyciąć raster do zasięgu innej warstwy,
-   stworzyć mapę w pakiecie `tmap` i zapisać wyniki do pliku.

**Rozumiesz i umiesz zinterpretować:**

-   strukturę obiektu klasy `sf` oraz klasy `SpatRaster`,
-   znaczenie poszczególnych pól nagłówka tych obiektów,
-   różnicę między układem współrzędnych geograficznych a odwzorowanym i jej praktyczne skutki,
-   objawy nieudanego złączenia danych atrybutowych z warstwą przestrzenną,
-   dlaczego współczynnik na mieszkańca wymaga sprawdzenia mianownika.

**Do doczytania w razie potrzeby:** @sec-operacje — tworzenie obiektów wektorowych od zera,
strefy buforowe, centroidy, tworzenie siatek, zmiana rozdzielczości rastra, dalsze elementy
kompozycji mapy.

**Teoria:** [Najważniejsze informacje](01_wstep.qmd#najwazniejsze-wstep).
**Pakiety:** @sec-pakiety. **Funkcje:** @sec-funkcje.
:::

## Wprowadzenie

R jest językiem programowania oraz środowiskiem obliczeniowym pozwalającym na analizę
statystyczną i wizualizację danych. Dostarcza także wielu funkcji do pracy z danymi
przestrzennymi — i to one są przedmiotem tego rozdziału.

Statystykę opisową, przetwarzanie tabel i tworzenie wykresów w R już znasz. Nowe jest to, że
dane mają teraz **lokalizację**: każdy wiersz tabeli odnosi się do konkretnego miejsca na
powierzchni Ziemi, opisanego współrzędnymi w określonym układzie współrzędnych. Wynikają z tego
trzy właściwości, których dane nieprzestrzenne nie miały:

1.  obiekt przestrzenny to tabela **z dodatkową kolumną geometrii**, a kolumna ta podlega innym
    regułom niż pozostałe,
2.  każda warstwa ma **układ współrzędnych**, a operacje łączące dwie warstwy wymagają, aby był
    on taki sam,
3.  dane mogą być zapisane w dwóch modelach — **wektorowym** (punkty, linie, poligony) oraz
    **rastrowym** (siatka komórek) — obsługiwanych przez różne pakiety.

Rozdział pokazuje pełną ścieżkę od surowych plików do danych gotowych do analizy. Przykład 1
prowadzi przez tę ścieżkę krok po kroku i kończy się zapisaniem pliku, który będzie punktem
wyjścia w @sec-eksploracja. Przykład 2 dotyczy danych rastrowych.

Szersze omówienie pracy z danymi przestrzennymi w R zawiera podręcznik @lovelace2025, dostępny
także w otwartej wersji internetowej pod adresem <https://r.geocompx.org/>.

## Pakiety i klasy obiektów przestrzennych

Funkcje do pracy z danymi przestrzennymi zawarte są w pakietach:

-   obsługa danych przestrzennych: **sf** (dane wektorowe), **terra** (dane rastrowe i wektorowe)
-   wizualizacja danych przestrzennych: **tmap**
-   statystyka przestrzenna:
    -   statystyka punktów: **spatstat**, **sfdep**
    -   dane obszarowe: **spdep**, **sfdep**
    -   geostatystyka: **gstat**

W tym rozdziale wykorzystujemy trzy pakiety: `sf` (dane wektorowe), `terra` (dane rastrowe)
oraz `tmap` (wizualizacja), a do przetwarzania tabel atrybutów — znany już `dplyr`. Opis każdego
z pakietów, odnośniki do dokumentacji oraz instrukcję instalacji zawiera @sec-pakiety.

Każdy model danych ma w R własną klasę obiektów:

| Model danych | Pakiet | Klasa obiektu |
|---|---|---|
| wektorowy | `sf` | `sf` |
| wektorowy | `terra` | `SpatVector` |
| rastrowy | `terra` | `SpatRaster` |

Większość funkcji pakietu `sf` zaczyna się od prefiksu `st_` (od *spatial type*). Pozwala to
odnaleźć właściwą funkcję bez przeszukiwania dokumentacji: po wpisaniu `st_` w konsoli RStudio
i naciśnięciu klawisza Tab wyświetlana jest lista wszystkich dostępnych funkcji.

```{r}
#| label: pakiety
#| message: false
#| warning: false
library(sf)
library(terra)
library(tmap)
library(dplyr)
```

## Struktura obiektów przestrzennych

Przed przystąpieniem do analizy należy ustalić, co dokładnie zostało wczytane do R. Służy do
tego wypisanie obiektu w konsoli — nagłówek zawiera wszystkie informacje potrzebne do
zaplanowania dalszego przetwarzania.

### Obiekt klasy sf

Obiekt klasy `sf` składa się z dwóch części: **ramki danych** z atrybutami oraz **kolumny
geometrii** przechowującej współrzędne (najczęściej nosi ona nazwę `geometry` lub `geom`).
Dzięki temu na obiekcie `sf` działają funkcje przeznaczone do pracy z tabelami, a geometria
pozostaje powiązana z wierszami.

```{r}
#| label: struktura-sf
granice = read_sf("data/cook_granice.gpkg", layer = "obszary_spisowe")
granice
```

Nagłówek wypisanego obiektu podaje:

| Pole nagłówka | Znaczenie |
|---|---|
| `Simple feature collection with 1332 features and 1 field` | liczba obiektów (wierszy) oraz liczba kolumn atrybutów; kolumna geometrii nie jest liczona jako atrybut |
| `(with 1 geometry empty)` | ostrzeżenie: jeden obiekt nie ma przypisanej geometrii |
| `Geometry type: MULTIPOLYGON` | typ geometrii obiektów w warstwie |
| `Dimension: XY` | liczba wymiarów współrzędnych (XY, XYZ dla danych z wysokością, XYM z wartością dodatkową) |
| `Bounding box` | obwiednia, czyli prostokąt obejmujący wszystkie obiekty warstwy |
| `Geodetic CRS: NAD83` | układ współrzędnych |

Typ geometrii określa, z jakich obiektów zbudowana jest warstwa. Podstawowe typy to `POINT`,
`LINESTRING` oraz `POLYGON`; ich odpowiedniki z przedrostkiem `MULTI` (`MULTIPOINT`,
`MULTILINESTRING`, `MULTIPOLYGON`) oznaczają, że jeden obiekt może składać się z kilku
rozłącznych części.

Dwa pola tego nagłówka wymagają komentarza.

**`Geodetic CRS` kontra `Projected CRS`.** Pierwsze oznacza układ **współrzędnych
geograficznych** — współrzędne wyrażone są w stopniach szerokości i długości geograficznej.
Widać to w obwiedni: wartości mieszczą się między −88 i −87 oraz między 41 i 42. Drugie oznacza
układ **odwzorowany**, w którym współrzędne wyrażone są w jednostkach długości, najczęściej
w metrach (patrz Przykład 2). Różnica ma praktyczne skutki: w układzie odwzorowanym odległości
i pola powierzchni otrzymujemy bezpośrednio w metrach, a w układzie geograficznym wymagają
obliczeń na elipsoidzie albo wcześniejszego przekształcenia układu.

**`(with 1 geometry empty)`.** Jeden z 1332 obszarów spisowych nie ma przypisanej geometrii.

```{r}
granice |>
  filter(st_is_empty(granice)) |>
  st_drop_geometry()
```

Jest to obszar spisowy o identyfikatorze `17031990000`, obejmujący powierzchnię wody, bez
ludności i bez danych. Obiekty z pustą geometrią nie przecinają się z niczym, więc wypadną
samodzielnie przy selekcji przestrzennej w kroku 5. Warto jednak zauważyć taki komunikat od
razu — gdyby pustych geometrii było więcej, oznaczałoby to problem z plikiem źródłowym.

### Obiekt klasy SpatRaster

Dane rastrowe obsługuje pakiet `terra`, a klasa `SpatRaster` reprezentuje je jako siatkę
komórek o jednakowej wielkości. Każda komórka przechowuje jedną wartość na warstwę.

```{r}
srtm = rast("data/srtm.tif")
srtm
```

Nagłówek obiektu `SpatRaster` podaje:

| Pole nagłówka | Znaczenie |
|---|---|
| `dimensions` | liczba wierszy, kolumn oraz warstw (`nrow, ncol, nlyr`) |
| `resolution` | rozdzielczość, czyli wielkość komórki w jednostkach układu współrzędnych |
| `extent` | zasięg warstwy (`xmin`, `xmax`, `ymin`, `ymax`) |
| `coord. ref.` | układ współrzędnych |
| `source` | nazwa pliku, z którego dane zostały wczytane |
| `name` | nazwa warstwy (przy rastrach wielowarstwowych — nazwy wszystkich warstw) |
| `min value`, `max value` | zakres wartości w warstwie |

Trzy z tych pól są ze sobą powiązane: **zasięg** podzielony przez **rozdzielczość** daje
**wymiary**. Dla warstwy `srtm` zasięg w kierunku poziomym wynosi
`{r} format(round(diff(c(xmin(srtm), xmax(srtm)))), big.mark = " ", scientific = FALSE)` m,
a rozdzielczość 90 m, co daje `{r} ncol(srtm)` kolumn. Zapamiętanie tej zależności pozwala
przewidzieć, co się stanie przy przycinaniu rastra i przy zmianie jego rozdzielczości.

Raster może zawierać wiele warstw. Plik `siatka-all.tif` jest przykładem takiego zbioru:

```{r}
siatka_all = rast("data/siatka-all.tif")
nlyr(siatka_all)
names(siatka_all)
```

## Praca z danymi przestrzennymi w R

Czynności wykorzystywane w tym rozdziale:

| Czynność | Funkcja |
|---|---|
| wczytanie tabeli z pliku tekstowego | `read.csv()` |
| wczytanie danych wektorowych | `sf::read_sf()` |
| sprawdzenie warstw w geopaczce | `sf::st_layers()` |
| wczytanie danych rastrowych | `terra::rast()` |
| dołączenie atrybutów do geometrii | `dplyr::left_join()` |
| sprawdzenie i zmiana układu współrzędnych | `sf::st_crs()`, `sf::st_transform()` |
| selekcja na podstawie lokalizacji | indeksowanie `x[y, ]` |
| zliczenie punktów w poligonach | `lengths(sf::st_intersects())` |
| zamiana tabeli ze współrzędnymi na obiekt przestrzenny | `sf::st_as_sf()` |
| wyznaczenie obwiedni (zasięgu przestrzennego) | `sf::st_bbox()` |
| przycięcie rastra | `terra::crop()` |
| tworzenie map | `tmap::tm_shape()` + `tm_polygons()` / `tm_symbols()` / `tm_raster()` |
| zapis danych wektorowych i rastrowych | `sf::write_sf()`, `terra::writeRaster()` |

Pełne zestawienie funkcji używanych w skrypcie zawiera @sec-funkcje.

## Przykład 1: Przestępczość i dane społeczno-ekonomiczne w hrabstwie Cook

### Dane i cel {.unnumbered}

**Cel.** Przygotowanie zbioru danych, w którym każdemu obszarowi spisowemu przypisano liczbę
przestępstw oraz zmienne społeczno-ekonomiczne. Taki zbiór jest punktem wyjścia do analizy
w @sec-eksploracja oraz w projekcie 1 (@sec-projekt1).

Dane pochodzą z trzech plików, w trzech różnych postaciach — i to jest typowa sytuacja:

-   `data/cook_granice.gpkg` — granice obszarów spisowych hrabstwa Cook (centralna część
    Chicago), warstwa `obszary_spisowe`; zawiera wyłącznie identyfikator `GEOID` i geometrię,
-   `data/cook_dane_spoleczne.csv` — dane społeczno-ekonomiczne dla tych obszarów, ze zbioru
    American Community Survey 2016–2020; tabela bez geometrii, połączona z granicami przez
    `GEOID`,
-   `data/crimes_vehicle_theft.gpkg` — lokalizacje kradzieży samochodów w 2020 roku, dane
    punktowe.

Zmienne w pliku `cook_dane_spoleczne.csv`:

| Zmienna | Opis |
|---|---|
| `GEOID` | identyfikator obszaru spisowego — klucz złączenia |
| `POP` | liczba ludności |
| `WHITE`, `BLACK`, `ASIAN`, `HISPANIC`, `OTHER` | udział ludności w grupach rasowo-etnicznych |
| `FOREIGN_BORN` | udział osób urodzonych za granicą |
| `UNEMPL` | udział osób bezrobotnych |
| `PUBLIC_ASSIST` | udział gospodarstw korzystających z pomocy społecznej |
| `VACANT`, `OCCUPIED` | udział budynków niezamieszkałych i zamieszkałych |
| `OWNER`, `RENTER` | udział mieszkań zamieszkałych przez właściciela i przez najemcę |
| `MEDIAN_INCOME` | mediana dochodów |
| `MEDIAN_BUILT_YEAR` | mediana roku budowy zabudowy |
| `MEDIAN_HOME_VALUE` | mediana wartości domów |
| `SEX_RATIO` | współczynnik feminizacji |
| `EDU_HIGH` | udział osób z wyższym wykształceniem |
| `HOME_VALUES_CAT`, `INCOME_CAT`, `BUILT_YEAR_CAT` | klasy: wartość domów, dochód, wiek zabudowy |

Udziały wyrażone są jako wartości z przedziału od 0 do 1, a nie w procentach.

### Krok 1: wczytanie granic obszarów spisowych {.unnumbered}

Geopaczka może zawierać wiele warstw, dlatego przed wczytaniem sprawdzamy jej zawartość.

```{r}
#| label: p1-krok1
st_layers("data/cook_granice.gpkg")
```

Warstwa `obszary_spisowe` została wczytana do obiektu `granice` w sekcji o strukturze obiektów:
1332 obszary, jedna kolumna atrybutów (`GEOID`), układ współrzędnych geograficznych NAD83.

### Krok 2: wczytanie danych społeczno-ekonomicznych {.unnumbered}

Kolumnę `GEOID` wczytujemy jako **tekst**. Identyfikator obszaru spisowego ma 11 cyfr
(np. `17031822400`), co przekracza zakres typu całkowitego — wczytany domyślnie, stałby się
liczbą zmiennoprzecinkową i przestałby się zgadzać z identyfikatorem w warstwie przestrzennej,
gdzie zapisany jest jako tekst.

Argument `na.strings` określa, które zapisy w pliku oznaczają brak danych. W kolumnach
tekstowych `read.csv()` domyślnie uznaje za brak danych wyłącznie napis `NA`, więc puste pole
zostałoby wczytane jako pusty tekst — czyli jako dodatkowa, nienazwana kategoria zmiennej
jakościowej.

```{r}
#| label: p1-krok2
dane = read.csv("data/cook_dane_spoleczne.csv",
                colClasses = c(GEOID = "character"),
                na.strings = c("NA", ""))
str(dane[, 1:6])
```

::: {.callout-warning}
## Identyfikator jako tekst, nie liczba
Identyfikatory jednostek przestrzennych wczytuj **zawsze** jako tekst (argument `colClasses`).
Są identyfikatorem, a nie wartością liczbową — nie podlegają obliczeniom. Przyczyny bywają
różne: zbyt duża liczba cyfr (jak tutaj) albo zero wiodące (jak w kodach TERYT), skutek zawsze
ten sam — nieudane złączenie. Szerzej: @sec-typowe-bledy.
:::

### Krok 3: dołączenie danych atrybutowych do geometrii {.unnumbered}

Obie tabele mają kolumnę `GEOID`, więc złączenie wykonujemy funkcją `left_join()`. Kolejność
argumentów ma znaczenie: **obiekt przestrzenny musi być pierwszy**, aby wynik również był
obiektem przestrzennym.

```{r}
#| label: p1-krok3a
obszary = granice |>
  left_join(dane, by = "GEOID")
obszary
```

Sprawdzenie poprawności złączenia jest obowiązkowe. Nieudane złączenie nie zawsze powoduje
błąd — częściej skutkuje brakami danych w części wierszy.

```{r}
#| label: p1-krok3b
nrow(obszary)
sum(is.na(obszary$POP))
```

1332 obiekty i zero braków w kolumnie `POP`, czyli każdy obszar otrzymał przypisane dane.

::: {.callout-important}
## Dlaczego `left_join()`, a nie `merge()`
Jeśli typy kluczy nie są zgodne (tekst wobec liczby), funkcja `left_join()` **przerywa
działanie** i wypisuje komunikat `Can't join x$GEOID with y$GEOID due to incompatible types`.
Funkcja `merge()` z base R w tej samej sytuacji dopasuje wartości, które da się dopasować,
i **usunie pozostałe wiersze bez żadnego ostrzeżenia**. Z tego powodu w skrypcie stosujemy
`left_join()`.
:::

### Krok 4: wczytanie przestępstw i ujednolicenie układów współrzędnych {.unnumbered}

```{r}
#| label: p1-krok4a
crimes = read_sf("data/crimes_vehicle_theft.gpkg")
nrow(crimes)
```

Każda operacja łącząca dwie warstwy — selekcja przestrzenna, zliczanie, wizualizacja — wymaga,
aby obie były w tym samym układzie współrzędnych. Sprawdzamy to przed, nie po.

```{r}
#| label: p1-krok4b
st_crs(obszary)$input
st_crs(crimes)$input
st_crs(obszary) == st_crs(crimes)
```

Układy się różnią, więc przekształcamy warstwę punktową do układu warstwy poligonowej. Funkcja
`st_transform()` przyjmuje kod układu albo — co jest wygodniejsze i mniej podatne na pomyłkę —
układ odczytany z drugiej warstwy.

```{r}
#| label: p1-krok4c
crimes = st_transform(crimes, st_crs(obszary))
st_crs(obszary) == st_crs(crimes)
```

### Krok 5: selekcja obszarów na podstawie lokalizacji {.unnumbered}

Dane o przestępstwach obejmują tylko centralną część hrabstwa, a granice — całe hrabstwo.
Do analizy wybieramy obszary spisowe, w których odnotowano przynajmniej jedno przestępstwo.
Selekcję na podstawie lokalizacji wykonuje się przez indeksowanie obiektu przestrzennego drugim
obiektem przestrzennym.

```{r}
#| label: p1-krok5
obszary_sel = obszary[crimes, ]
nrow(obszary_sel)
```

Z 1332 obszarów pozostało `{r} nrow(obszary_sel)`. Wypadł przy tym również obszar z pustą
geometrią, o którym była mowa w sekcji o strukturze obiektów.

### Krok 6: zliczenie przestępstw w obszarach {.unnumbered}

Funkcja `st_intersects()` zwraca dla każdego obszaru listę numerów przecinających go punktów.
Funkcja `lengths()` zamienia tę listę na liczbę punktów w każdym obszarze.

```{r}
#| label: p1-krok6a
obszary_sel = obszary_sel |>
  mutate(NB_CRIMES = lengths(st_intersects(obszary_sel, crimes)))

summary(obszary_sel$NB_CRIMES)
```

Suma zliczeń powinna być równa liczbie przestępstw — jeśli jest mniejsza, część punktów leży
poza wybranymi obszarami.

```{r}
#| label: p1-krok6b
sum(obszary_sel$NB_CRIMES)
nrow(crimes)
```

### Krok 7: przeliczenie na liczbę mieszkańców {.unnumbered}

Sama liczba przestępstw nie pozwala porównywać obszarów, bo zależy od liczby ludności.
Przeliczamy ją na 1000 mieszkańców.

```{r}
#| label: p1-krok7a
obszary_sel = obszary_sel |>
  mutate(CRIME_RATE = NB_CRIMES / POP * 1000)

summary(obszary_sel$CRIME_RATE)
```

Średnia wynosi `Inf`, co oznacza, że w zbiorze są wartości nieskończone. Przeliczenie na
mieszkańca wymaga sprawdzenia, czy mianownik nie jest nigdzie zerem.

```{r}
#| label: p1-krok7b
sum(obszary_sel$POP == 0)
```

::: {.callout-warning}
## Dzielenie przez zero we współczynniku na mieszkańca
Trzy obszary spisowe mają zero mieszkańców, a jednocześnie odnotowane przestępstwa — są to
tereny niemieszkalne: lotniska, parki, obszary przemysłowe. Współczynnik na 1000 mieszkańców
jest w nich **nieokreślony**: nie ma ludności, do której można by odnieść liczbę zdarzeń.
W wyniku pojawia się `Inf`, co psuje średnią i odchylenie standardowe całej zmiennej.

Takie obszary usuwamy z analizy opartej na współczynniku.
:::

```{r}
#| label: p1-krok7c
cook = obszary_sel |>
  filter(POP > 0)

nrow(cook)
summary(cook$CRIME_RATE)
```

### Krok 8: zapis przygotowanych danych {.unnumbered}

```{r}
#| label: p1-krok8
#| eval: false
write_sf(cook, "data/cook_przygotowane.gpkg", layer = "cook", delete_dsn = TRUE)
```

Plik `data/cook_przygotowane.gpkg` jest dostarczony razem z danymi do skryptu, więc analizę
w @sec-eksploracja można rozpocząć bez powtarzania powyższych kroków.

### Krok 9: mapa {.unnumbered}

Pakiet `tmap` buduje mapę z kolejnych elementów łączonych znakiem `+`, podobnie jak `ggplot2`
buduje wykres. Minimalna mapa składa się z dwóch elementów: funkcja `tm_shape()` wskazuje
warstwę, a funkcja zależna od typu danych (`tm_polygons()`, `tm_dots()`, `tm_raster()`)
określa sposób jej przedstawienia.

```{r}
#| label: p1-krok9a
#| message: false
tm_shape(cook) +
  tm_borders(col = "grey") +
  tm_shape(crimes) +
  tm_dots(fill = "red", size = 0.1)
```

Aby przedstawić na mapie wybraną zmienną, podajemy jej nazwę argumentem `fill`. Sposób
przedstawienia wartości określa funkcja `tm_scale_*()`, a opis legendy — funkcja `tm_legend()`.

```{r}
#| label: p1-krok9b
#| message: false
tm_shape(cook) +
  tm_polygons(fill = "CRIME_RATE",
              fill.scale = tm_scale_intervals(style = "jenks", n = 4,
                                              values = "brewer.yl_or_rd"),
              fill.legend = tm_legend(title = "Kradzieże / 1000 mieszk.")) +
  tm_scalebar()
```

### Interpretacja wyniku {.unnumbered}

**Co powstało.** Zbiór `cook` zawiera `{r} nrow(cook)` obszarów spisowych — z 1332 obszarów
w pliku granic pozostało `{r} nrow(obszary_sel)` po selekcji przestrzennej i
`{r} nrow(cook)` po usunięciu obszarów o zerowej liczbie mieszkańców. Każdy obszar ma
przypisane dane społeczno-ekonomiczne, liczbę kradzieży oraz współczynnik na 1000 mieszkańców.
Suma zliczeń wynosi `{r} sum(obszary_sel$NB_CRIMES)`, czyli dokładnie tyle, ile przestępstw
było w pliku źródłowym — żaden punkt nie wypadł z analizy przy selekcji obszarów.

**Dane.** Współczynnik kradzieży samochodów waha się od
`{r} round(min(cook$CRIME_RATE), 2)` do `{r} round(max(cook$CRIME_RATE), 2)` na 1000
mieszkańców, przy medianie `{r} round(median(cook$CRIME_RATE), 2)`. Średnia
(`{r} round(mean(cook$CRIME_RATE), 2)`) jest wyraźnie wyższa od mediany, co wskazuje na
rozkład z wydłużonym prawym ramieniem: w większości obszarów współczynnik jest niski,
a w pojedynczych bardzo wysoki. Mapa pokazuje, że obszary o wysokich wartościach nie są
rozrzucone przypadkowo, lecz skupiają się w części południowej i środkowej. Szczegółową
analizą tych zależności zajmiemy się w @sec-eksploracja — tutaj kończymy na stwierdzeniu, że
dane są przygotowane poprawnie i że widać w nich strukturę przestrzenną wartą zbadania.

**Poprawność.** Trzy kontrole wykonane po drodze są nie mniej ważne niż sam wynik:

1.  **Zero braków po złączeniu** (`sum(is.na(obszary$POP))`) — klucz `GEOID` był przygotowany
    prawidłowo. Gdybyśmy pominęli `colClasses`, `left_join()` przerwałby działanie.
2.  **Zgodność układów współrzędnych** sprawdzona **przed** selekcją przestrzenną. Bez
    przekształcenia warstwy punktowej selekcja nie wybrałaby żadnego obszaru albo zwróciłaby
    wynik pozbawiony sensu.
3.  **Suma zliczeń równa liczbie przestępstw** — potwierdza, że selekcja obszarów i zliczanie
    punktów objęły cały zbiór.

Żadnej z tych trzech kontroli nie widać na mapie. Mapa narysuje się także na danych
przygotowanych błędnie — po prostu będzie przedstawiać coś innego, niż sądzimy.

## Przykład 2: Pomiary temperatury powietrza i pokrycie terenu

Drugi typowy układ danych: wyniki pomiarów zapisane są w pliku tekstowym jako lista
współrzędnych i wartości, a kontekst przestrzenny — w pliku rastrowym. Analiza wymaga zamiany
tabeli na warstwę punktową i dopasowania do niej rastra.

W tym przykładzie kod i wyniki są podane, natomiast **interpretacji nie ma w tekście**.
Przeczytaj wyniki samodzielnie, odpowiedz na pytania zamieszczone na końcu przykładu,
a następnie rozwiń bloki z odpowiedziami i sprawdź poprawność swojej interpretacji.

### Dane {.unnumbered}

-   `data/punkty.csv` — lokalizacje pomiarów temperatury powietrza (kolumny `x` i `y`, układ
    PUWG 1992, `EPSG:2180`) wraz ze zmiennymi dodatkowymi: wysokością n.p.m. (`srtm`), klasą pokrycia terenu
    (`clc`) oraz wskaźnikami wegetacji (`ndvi`, `savi`),
-   `data/clc.tif` — raster z klasami pokrycia terenu.

### Krok 1: wczytanie tabeli {.unnumbered}

```{r}
#| label: p2-krok1
punkty = read.csv("data/punkty.csv")
head(punkty)
nrow(punkty)
summary(punkty$temp)
```

### Krok 2: wybór punktów i zamiana na obiekt przestrzenny {.unnumbered}

Wybieramy lokalizacje, w których zmierzono temperaturę powyżej 20 °C. Do filtrowania służy
funkcja `filter()` z pakietu `dplyr`.

```{r}
#| label: p2-krok2a
punkty20 = punkty |>
  filter(temp > 20)
nrow(punkty20)
```

::: {.callout-warning}
## Brakujące wartości przy filtrowaniu
Kolumna `temp` zawiera jedną wartość `NA`. Indeksowanie z base R —
`punkty[punkty$temp > 20, ]` — zwróciłoby **38** wierszy, w tym jeden wypełniony wartościami
`NA`, ponieważ wyrażenie `NA > 20` daje w wyniku `NA`, a nie `FALSE`. Wiersz taki ma `NA`
również we współrzędnych, wobec czego funkcja `st_as_sf()` przerwałaby działanie komunikatem
`missing values in coordinates not allowed`. Funkcja `filter()` pomija brakujące wartości
i zwraca poprawne 37 wierszy. Szerzej: @sec-typowe-bledy.
:::

Tabelę zamieniamy na obiekt przestrzenny funkcją `st_as_sf()`. Wymaga ona wskazania, **które
kolumny zawierają współrzędne** (argument `coords`), a także **w jakim układzie współrzędnych
wartości te są wyrażone** (argument `crs`). Sama para liczb nie określa jeszcze położenia punktu
na powierzchni Ziemi.

```{r}
#| label: p2-krok2b
punkty20_sf = st_as_sf(punkty20, coords = c("x", "y"), crs = "EPSG:2180")
punkty20_sf
```

### Krok 3: wyznaczenie obwiedni warstwy punktowej {.unnumbered}

```{r}
#| label: p2-krok3
punkty20_bb = st_bbox(punkty20_sf)
punkty20_bb
```

### Krok 4: wczytanie i przycięcie rastra {.unnumbered}

```{r}
#| label: p2-krok4a
clc = rast("data/clc.tif")
clc
```

Wczytany obiekt jest rastrem o wymiarach 96 wierszy na 127 kolumn i jednej warstwie
(`dimensions: 96, 127, 1`), o rozdzielczości 90 × 90 m (`resolution`), zapisanym w układzie
PUWG 1992 (`coord. ref.`; R wypisuje jego nazwę jako `ETRF2000-PL / CS92`). Warstwa nosi nazwę `clc`, a jej wartości mieszczą się w zakresie
od `{r} min(values(clc), na.rm = TRUE)` do `{r} max(values(clc), na.rm = TRUE)`. Nie są to
jednak wartości liczbowe w zwykłym sensie, lecz **kody klas pokrycia terenu** — zmienna
jakościowa zapisana za pomocą liczb. Ma to znaczenie przy wykonywaniu mapy (krok 5).

Funkcja `crop()` przycina raster do zasięgu podanej warstwy; przyjmuje obwiednię, obiekt
wektorowy lub inny raster.

```{r}
#| label: p2-krok4b
clc20 = crop(clc, punkty20_bb)
clc20
```

```{r}
#| label: p2-krok4c
ncell(clc)
ncell(clc20)
```

### Krok 5: mapa łącząca raster i punkty {.unnumbered}

Mapa złożona z kilku warstw powstaje przez połączenie kolejnych par `tm_shape()` oraz funkcji
rysującej. Warstwy są przedstawiane w kolejności podania, dlatego raster stanowiący tło
umieszczamy jako pierwszy.

Klasy pokrycia terenu są zmienną jakościową, dlatego raster zamieniamy na typ czynnikowy
i stosujemy skalę `tm_scale_categorical()`.

```{r}
#| label: p2-krok5
#| message: false
clc20 = as.factor(clc20)
tm_shape(clc20) +
  tm_raster(col.scale = tm_scale_categorical(values = "brewer.set2"),
            col.legend = tm_legend(title = "Klasa pokrycia terenu")) +
  tm_shape(punkty20_sf) +
  tm_symbols(fill = "temp",
             fill.scale = tm_scale_continuous(values = "viridis"),
             fill.legend = tm_legend(title = "Temperatura [°C]"),
             col = "white",
             size = 0.7) +
  tm_scalebar()
```

### Krok 6: zapis wyników {.unnumbered}

```{r}
#| label: p2-krok6
#| eval: false
dir.create("out", showWarnings = FALSE)
write_sf(punkty20_sf, "out/punkty20.gpkg")
writeRaster(clc20, "out/clc20.tif", overwrite = TRUE)
```

### Sprawdź swoją interpretację {.unnumbered}

> **Pytanie 1.** Porównaj wynik `head(punkty)` z wypisanym obiektem `punkty20_sf`. Co stało się
> z kolumnami `x` oraz `y`?

::: {.callout-tip collapse="true"}
## Sprawdź odpowiedź
Kolumny `x` i `y` nie występują już w tabeli atrybutów, a na ich miejscu pojawiła się kolumna
`geometry`. Funkcja `st_as_sf()` nie kopiuje współrzędnych, lecz **przenosi** je do kolumny
geometrii, ponieważ tam obiekt przestrzenny przechowuje informację o położeniu.

Ma to praktyczną konsekwencję: od tego momentu nie można odwołać się do współrzędnych przez
`punkty20_sf$x`. Jeżeli są one potrzebne jako wartości liczbowe, wydobywa się je funkcją
`st_coordinates()`.
:::

> **Pytanie 2.** Obwiednia `punkty20_bb` przyjmuje wartości rzędu 746 000 i 712 000, a obwiednia
> warstwy `granice` z Przykładu 1 — wartości między −88 i 42. Skąd ta różnica i jakie ma
> znaczenie przy obliczaniu odległości?

::: {.callout-tip collapse="true"}
## Sprawdź odpowiedź
Punkty zapisane są w układzie PUWG 1992 (`EPSG:2180`), który jest układem **odwzorowanym**:
wyraża współrzędne w metrach od początku układu. Warstwa `granice` jest w układzie NAD83,
będącym układem **współrzędnych geograficznych**: wyraża współrzędne w stopniach długości
(−88) i szerokości (42) geograficznej. Nagłówki obu obiektów podają to wprost —
`Projected CRS` wobec `Geodetic CRS`.

Wynika z tego, że odległości i pola powierzchni wyznaczane na danych w PUWG 1992 (`EPSG:2180`) otrzymujemy
bezpośrednio w metrach i metrach kwadratowych. Dla danych w układzie geograficznym ta sama
operacja wymaga przekształcenia układu funkcją `st_transform()` albo obliczeń na elipsoidzie.
Z tego powodu do analiz odległościowych stosuje się układy odwzorowane.
:::

> **Pytanie 3.** Porównaj nagłówki obiektów `clc` i `clc20` oraz wyniki funkcji `ncell()` dla
> obu z nich. Co dokładnie zmieniło przycięcie, a co pozostało bez zmian?

::: {.callout-tip collapse="true"}
## Sprawdź odpowiedź
Zmieniły się **wymiary** rastra (z 96 × 127 na 49 × 108 komórek), jego **zasięg** oraz liczba
komórek — z 12 192 na 5 292, czyli do około 43% liczby pierwotnej.

Bez zmian pozostały **rozdzielczość** (nadal 90 × 90 m) oraz **układ współrzędnych**. W tym
zawiera się istota przycinania: funkcja `crop()` wycina fragment istniejącej siatki, nie
przeliczając jej. Komórki pozostają te same, zmniejsza się jedynie ich liczba. Operacją
zmieniającą rozdzielczość jest `aggregate()` (@sec-operacje).
:::

> **Pytanie 4.** Dlaczego przed wykonaniem mapy obiekt `clc20` został zamieniony na typ
> czynnikowy funkcją `as.factor()`? Jaki byłby skutek pominięcia tego kroku?

::: {.callout-tip collapse="true"}
## Sprawdź odpowiedź
Raster `clc.tif` przechowuje klasy pokrycia terenu zapisane jako liczby (1, 2, 4). Bez zamiany
na typ czynnikowy pakiet `tmap` potraktowałby je jako zmienną **ciągłą** i zastosował ciągłą
skalę barw z wartościami pośrednimi, sugerując istnienie klasy 3,5 oraz to, że klasa 4 jest
dwukrotnie większa od klasy 2. Żadne z tych stwierdzeń nie ma sensu w odniesieniu do pokrycia
terenu.

Jest to przykład ogólniejszej zasady: sposób przedstawienia zmiennej musi odpowiadać jej
**skali pomiarowej**, a nie typowi danych, którym została zapisana w pliku.
:::

## Pytania kontrolne

> **1.** Czym obiekt klasy `sf` różni się od zwykłej ramki danych?

::: {.callout-tip collapse="true"}
## Sprawdź odpowiedź
Obiekt klasy `sf` to ramka danych z dodatkową **kolumną geometrii**, przechowującą współrzędne
obiektów, oraz z zestawem atrybutów przestrzennych — przede wszystkim informacją o układzie
współrzędnych. Kolumna geometrii zachowuje powiązanie z wierszami przy ich selekcji
i przetwarzaniu, dlatego na obiekcie `sf` można stosować funkcje przeznaczone do pracy
z tabelami.
:::

> **2.** Jakie informacje znajdują się w nagłówku obiektu klasy `sf` wypisanego w konsoli?

::: {.callout-tip collapse="true"}
## Sprawdź odpowiedź
Liczba obiektów i liczba kolumn atrybutów, ewentualne ostrzeżenie o pustych geometriach, typ
geometrii, liczba wymiarów współrzędnych, obwiednia (zasięg przestrzenny) oraz układ
współrzędnych wraz z informacją, czy jest to układ odwzorowany (`Projected CRS`), czy układ
współrzędnych geograficznych (`Geodetic CRS`).
:::

> **3.** Jakie informacje znajdują się w nagłówku obiektu klasy `SpatRaster`?

::: {.callout-tip collapse="true"}
## Sprawdź odpowiedź
Wymiary (liczba wierszy, kolumn i warstw), rozdzielczość, zasięg, układ współrzędnych, nazwa
pliku źródłowego, nazwy warstw oraz zakres wartości (`min value`, `max value`).

Zasięg podzielony przez rozdzielczość daje wymiary — te trzy pola są ze sobą powiązane.
:::

> **4.** Dlaczego identyfikatory jednostek przestrzennych wczytujemy z pliku `.csv` jako tekst?

::: {.callout-tip collapse="true"}
## Sprawdź odpowiedź
Ponieważ wczytane jako liczba przestają zgadzać się z identyfikatorem w warstwie przestrzennej,
gdzie zapisane są jako tekst. Przyczyną bywa zbyt duża liczba cyfr (`GEOID` ma 11 cyfr
i przekracza zakres typu całkowitego) albo zero wiodące (kody TERYT, np. `"0201"`).

Skutek jest zawsze ten sam: nieudane złączenie. Przy funkcji `merge()` z base R — ciche, bez
żadnego komunikatu.
:::

> **5.** W jaki sposób sprawdzić, czy złączenie danych atrybutowych z warstwą przestrzenną się
> udało?

::: {.callout-tip collapse="true"}
## Sprawdź odpowiedź
Przez sprawdzenie liczby obiektów w wyniku (`nrow()`) oraz liczby brakujących wartości
w dołączonej kolumnie (`sum(is.na(...))`). Liczba obiektów powinna pozostać niezmieniona,
a liczba braków wynosić zero.
:::

> **6.** Dlaczego przed selekcją przestrzenną dwóch warstw trzeba sprawdzić ich układy
> współrzędnych?

::: {.callout-tip collapse="true"}
## Sprawdź odpowiedź
Ponieważ operacje łączące dwie warstwy porównują współrzędne, a te mają znaczenie wyłącznie
w obrębie jednego układu. Przy różnych układach selekcja przestrzenna nie wybierze żadnego
obiektu albo zwróci wynik pozbawiony sensu — w zależności od tego, jak daleko od siebie wypadają
obie warstwy po nałożeniu.

Sprawdzenie to jedna linia: `st_crs(warstwa_1) == st_crs(warstwa_2)`. Ujednolicenie:
`st_transform(warstwa_2, st_crs(warstwa_1))`.
:::

> **7.** Dlaczego przy przeliczaniu liczby zdarzeń na liczbę mieszkańców trzeba sprawdzić
> mianownik?

::: {.callout-tip collapse="true"}
## Sprawdź odpowiedź
Bo może być zerem. Obszary niemieszkalne — lotniska, parki, tereny przemysłowe — mają zero
mieszkańców, a mogą mieć odnotowane zdarzenia. Współczynnik przyjmuje wtedy wartość `Inf`,
która psuje średnią i odchylenie standardowe całej zmiennej, a sam jest merytorycznie
nieokreślony: nie ma ludności, do której można odnieść liczbę zdarzeń.

Sprawdzenie to jedna linia: `sum(zbior$POP == 0)`.
:::

> **8.** Z jakich dwóch elementów składa się najprostsza mapa w pakiecie `tmap`?

::: {.callout-tip collapse="true"}
## Sprawdź odpowiedź
Z funkcji `tm_shape()`, która wskazuje warstwę do przedstawienia, oraz z funkcji zależnej od
typu danych: `tm_polygons()` lub `tm_borders()` dla danych poligonowych, `tm_dots()` lub
`tm_symbols()` dla punktowych, `tm_raster()` dla rastrowych. Elementy łączy się znakiem `+`.
:::

> **9.** Czym różni się funkcja `crop()` od funkcji `aggregate()`?

::: {.callout-tip collapse="true"}
## Sprawdź odpowiedź
Funkcja `crop()` wycina fragment rastra: zmienia jego zasięg i wymiary, pozostawiając
rozdzielczość bez zmian. Funkcja `aggregate()` łączy komórki: zmienia rozdzielczość i wymiary,
pozostawiając bez zmian zasięg.
:::

## Podsumowanie

| Czynność | Funkcja | Wynik |
|---|---|---|
| wczytanie danych wektorowych | `read_sf()` | obiekt klasy `sf` |
| sprawdzenie warstw w geopaczce | `st_layers()` | nazwy warstw, typ geometrii, liczba obiektów |
| wczytanie danych rastrowych | `rast()` | obiekt klasy `SpatRaster` |
| wczytanie tabeli z identyfikatorem | `read.csv(colClasses = c(ID = "character"))` | ramka danych z identyfikatorem jako tekstem |
| dołączenie atrybutów do geometrii | `left_join()` | obiekt `sf` z dodatkowymi kolumnami |
| sprawdzenie poprawności złączenia | `nrow()`, `sum(is.na(...))` | liczba obiektów oraz liczba wierszy bez dopasowania (powinna wynosić 0) |
| sprawdzenie zgodności układów współrzędnych | `st_crs(x) == st_crs(y)` | `TRUE` albo `FALSE` |
| ujednolicenie układów współrzędnych | `st_transform(x, st_crs(y))` | warstwa w układzie drugiej warstwy |
| selekcja na podstawie lokalizacji | indeksowanie `x[y, ]` | obiekty przecinające się z drugą warstwą |
| zliczenie punktów w poligonach | `lengths(st_intersects(poligony, punkty))` | wektor liczb punktów |
| tabela ze współrzędnymi → obiekt przestrzenny | `st_as_sf(coords =, crs =)` | obiekt `sf`; kolumny współrzędnych zastąpione kolumną geometrii |
| wyznaczenie obwiedni warstwy | `st_bbox()` | zasięg w jednostkach układu współrzędnych |
| przycięcie rastra | `crop()` | mniejszy raster o **niezmienionej** rozdzielczości |
| zmiana rozdzielczości rastra | `aggregate()` | raster o **niezmienionym** zasięgu |
| wykonanie mapy | `tm_shape()` + `tm_polygons()` / `tm_symbols()` / `tm_raster()` | mapa |
| zapis danych i mapy | `write_sf()`, `writeRaster()`, `tmap_save()` | plik |

Trzy kontrole, które wykonujemy zawsze:

1.  **Po złączeniu** — czy liczba obiektów się nie zmieniła i czy nie ma braków w dołączonej
    kolumnie.
2.  **Przed operacją na dwóch warstwach** — czy układy współrzędnych są zgodne.
3.  **Po przeliczeniu na mieszkańca lub jednostkę powierzchni** — czy mianownik nie jest
    nigdzie zerem.

Pozostałe operacje na danych przestrzennych w R — import i eksport do innych formatów, tworzenie
obiektów od zera, zmiana układu współrzędnych pojedynczego punktu, strefy buforowe, centroidy,
siatki wektorowe i rastrowe, zmiana rozdzielczości rastra oraz dalsze elementy kompozycji mapy —
zebrane są w @sec-operacje. Zestawienie wszystkich funkcji używanych w skrypcie znajduje się
w @sec-funkcje, a opis pakietów wraz z odnośnikami do dokumentacji — w @sec-pakiety.

## Pełny kod analizy

Poniżej zebrany jest cały kod obu przykładów, w kolejności wykonania — do skopiowania do
własnego skryptu zamiast przeklejania pojedynczych fragmentów. Nie ma w nim kodu
objaśniającego: to dokładnie ta ścieżka, która prowadzi od danych wejściowych do wyniku.

```{r}
#| ref.label: ["pakiety", "struktura-sf", "p1-krok1", "p1-krok2", "p1-krok3a",
#|   "p1-krok3b", "p1-krok4a", "p1-krok4b", "p1-krok4c", "p1-krok5",
#|   "p1-krok6a", "p1-krok6b", "p1-krok7a", "p1-krok7b", "p1-krok7c",
#|   "p1-krok8", "p1-krok9a", "p1-krok9b", "p2-krok1", "p2-krok2a",
#|   "p2-krok2b", "p2-krok3", "p2-krok4a", "p2-krok4b", "p2-krok4c",
#|   "p2-krok5", "p2-krok6"]
#| eval: false
#| echo: true
```
