# Eksploracyjna analiza danych {#sec-eksploracja}

::: {.callout-note}
## Czego się nauczysz

**Po tym rozdziale potrafisz wykonać w R:**

-   obliczyć i opisać podstawowe statystyki opisowe zmiennej oraz liczebność kategorii,
-   przedstawić rozkład zmiennej na histogramie i wykresie gęstości, obliczyć skośność
    i kurtozę oraz wskazać wartości globalnie odstające,
-   zbadać zależność między dwiema zmiennymi ilościowymi (wykres rozrzutu, test korelacji),
-   zbadać zależność wielu zmiennych jednocześnie (macierz korelacji, macierz wykresów
    rozrzutu),
-   zbadać zróżnicowanie zmiennej ilościowej w grupach (wykres pudełkowy, analiza wariancji,
    porównania wielokrotne),
-   wykonać mapę lokalizacyjną oraz mapę rozkładu przestrzennego zmiennej.

**Rozumiesz i umiesz zinterpretować:**

-   różnicę między **istotnością statystyczną** a **siłą zależności**,
-   skośność i kurtozę jako liczbowy opis rozkładu,
-   wykres pudełkowy czytany razem z liczebnością grup,
-   objawy wartości odstających lokalnie oraz typ próbkowania widoczny na mapie,
-   granice wnioskowania z danych obszarowych: korelacja nie jest przyczynowością, a zależność
    między obszarami nie przenosi się na osoby.

**Teoria:** [Najważniejsze informacje](03_eksploracja_teoria.qmd#najwazniejsze-eksploracja).
**Przygotowanie danych:** @sec-dane-przestrzenne. **Funkcje:** @sec-funkcje.
:::

## Wprowadzenie

Rozdział pokazuje, jak wykonać eksploracyjną analizę danych w R. Teorię — cele eksploracji,
podział na analizę nieprzestrzenną i przestrzenną, opis poszczególnych metod — zawiera
[rozdział teoretyczny części](03_eksploracja_teoria.qmd); tutaj zajmujemy się wyłącznie
jego zastosowaniem.

Oba przykłady startują z danych już przygotowanych. Przygotowanie danych przestrzennych —
złączenia, ujednolicenie układów współrzędnych, selekcja przestrzenna, zliczanie punktów
w poligonach — jest przedmiotem @sec-dane-przestrzenne.

-   **Przykład 1** dotyczy danych obszarowych i jest wzorcem dla projektu 1 (@sec-projekt1).
-   **Przykład 2** dotyczy danych punktowych i jest punktem wyjścia dla części geostatystycznej
    (@sec-pola-semiwariogram).

## Eksploracyjna analiza danych w R

| Czynność | Funkcja |
|---|---|
| podstawowe statystyki opisowe | `summary()`, `sd()` |
| liczebność kategorii | `table()` |
| skośność i kurtoza | `e1071::skewness()`, `e1071::kurtosis()` |
| histogram, wykres gęstości | `ggplot2::geom_histogram()`, `geom_density()` |
| wykres pudełkowy | `ggplot2::geom_boxplot()` |
| wykres rozrzutu | `ggplot2::geom_point()` |
| współczynnik korelacji i test korelacji | `cor()`, `cor.test(method = "spearman")` |
| macierz wykresów rozrzutu | `PerformanceAnalytics::chart.Correlation()` |
| analiza wariancji i porównania wielokrotne | `aov()`, `TukeyHSD()` |
| mapa lokalizacyjna z siatką współrzędnych | `tmap::tm_grid()`, `tm_graticules()` |
| mapa rozkładu przestrzennego zmiennej | `tmap::tm_symbols()`, `tm_polygons()` |

Pełne zestawienie funkcji — @sec-funkcje.

```{r}
#| label: pakiety
#| message: false
#| warning: false
library(sf)
library(dplyr)
library(ggplot2)
library(tmap)
library(e1071)
```

## Przykład 1: Przestępczość w hrabstwie Cook

### Dane i cel analizy {.unnumbered}

**Cel.** Znalezienie czynników społeczno-ekonomicznych powiązanych z poziomem przestępczości.
*Czy istnieje zależność między współczynnikiem kradzieży samochodów a zmiennymi
społeczno-ekonomicznymi?*

**Dane.** Plik `data/cook_przygotowane.gpkg` — obszary spisowe hrabstwa Cook z przypisanymi
danymi społeczno-ekonomicznymi (American Community Survey 2016–2020), liczbą kradzieży
samochodów w 2020 roku (`NB_CRIMES`) oraz współczynnikiem na 1000 mieszkańców (`CRIME_RATE`).
Sposób przygotowania tego pliku z trzech źródeł pokazuje @sec-dane-przestrzenne.

```{r}
#| label: p1-dane-a
cook = read_sf("data/cook_przygotowane.gpkg", layer = "cook")
nrow(cook)
```

Część analiz statystycznych wykonuje się na tabeli bez kolumny geometrii.

```{r}
#| label: p1-dane-b
cook_attr = st_drop_geometry(cook)
```

### Krok 1: podsumowanie numeryczne {.unnumbered}

```{r}
#| label: p1-krok1a
summary(cook_attr$CRIME_RATE)
sd(cook_attr$CRIME_RATE)
```

```{r}
#| label: p1-krok1b
table(cook_attr$INCOME_CAT, useNA = "ifany")
table(cook_attr$HOME_VALUES_CAT, useNA = "ifany")
table(cook_attr$BUILT_YEAR_CAT, useNA = "ifany")
```

### Krok 2: rozkład zmiennej {.unnumbered}

```{r}
#| label: p1-krok2a
#| message: false
ggplot(cook_attr, aes(x = CRIME_RATE)) +
  geom_histogram() +
  labs(x = "Kradzieże na 1000 mieszkańców", y = "Liczba obszarów spisowych") +
  theme_bw()
```

```{r}
#| label: p1-krok2b
skewness(cook_attr$CRIME_RATE)
```

### Krok 3: zależność od zmiennych społeczno-ekonomicznych {.unnumbered}

Obliczamy współczynniki korelacji między przestępczością a wszystkimi zmiennymi ilościowymi.
Zmienne wskazujemy nazwami, a nie numerami kolumn — numery przestają być poprawne po każdej
zmianie w zbiorze danych.

```{r}
#| label: p1-krok3a
zmienne = c("WHITE", "BLACK", "ASIAN", "HISPANIC", "OTHER", "FOREIGN_BORN",
            "UNEMPL", "PUBLIC_ASSIST", "VACANT", "OCCUPIED", "OWNER", "RENTER",
            "MEDIAN_INCOME", "MEDIAN_BUILT_YEAR", "MEDIAN_HOME_VALUE",
            "SEX_RATIO", "EDU_HIGH")

korelacje = sapply(cook_attr[zmienne], function(x) {
  cor(cook_attr$CRIME_RATE, x, method = "spearman", use = "complete.obs")
})
round(sort(korelacje), 2)
```

Do dalszej analizy wybieramy zmienne o współczynniku korelacji przekraczającym 0,5 w wartości
bezwzględnej.

```{r}
#| label: p1-krok3b
wybrane = names(korelacje)[abs(korelacje) > 0.5]
round(korelacje[wybrane], 2)
```

Macierz wykresów rozrzutu przedstawia jednocześnie rozkłady wybranych zmiennych, wykresy
rozrzutu dla wszystkich par oraz wartości współczynników korelacji.

```{r}
#| label: p1-krok3c
#| message: false
#| warning: false
PerformanceAnalytics::chart.Correlation(cook_attr[, c("CRIME_RATE", wybrane)],
                                        histogram = TRUE, pch = 19,
                                        method = "spearman")
```

::: {.callout-warning}
## Dlaczego `PerformanceAnalytics::`, a nie `library(PerformanceAnalytics)`
Pakiet `PerformanceAnalytics` zawiera własne funkcje `skewness()` i `kurtosis()`, o takich
samych nazwach jak funkcje z pakietu `e1071`. Po wywołaniu `library(PerformanceAnalytics)`
**zasłaniają** one funkcje z `e1071` — a liczą według innego estymatora, więc dają inne wyniki
(dla danych z Przykładu 2: skośność 0,416 zamiast 0,413, kurtoza −0,562 zamiast −0,581).

R informuje o tym komunikatem `The following objects are masked from 'package:e1071'`, który
łatwo przeoczyć. Dlatego funkcję potrzebną tylko raz wywołujemy z przedrostkiem nazwy pakietu
(`pakiet::funkcja()`), bez `library()` — nic wtedy nie zostaje zasłonięte.
:::

### Krok 4: zmienność przestępczości w klasach {.unnumbered}

Klasy dochodu i wartości domów wyznaczono kwartylami odpowiedniej zmiennej: `low` — wartości
poniżej pierwszego kwartyla, `medium` — między pierwszym a trzecim kwartylem, `high` — powyżej
trzeciego kwartyla. Klasy wieku zabudowy: `old` — zabudowa powstała przed 1950 rokiem,
`medium` — między 1950 a 2000, `new` — po 2000 roku.

```{r}
#| label: p1-krok4a
cook_attr |>
  filter(!is.na(INCOME_CAT)) |>
  mutate(INCOME_CAT = factor(INCOME_CAT, levels = c("low", "medium", "high"))) |>
  ggplot(aes(x = INCOME_CAT, y = CRIME_RATE)) +
  geom_boxplot() +
  labs(x = "Poziom dochodów gospodarstw domowych",
       y = "Kradzieże na 1000 mieszkańców") +
  theme_bw()
```

```{r}
#| label: p1-krok4b
cook_attr |>
  filter(!is.na(HOME_VALUES_CAT)) |>
  mutate(HOME_VALUES_CAT = factor(HOME_VALUES_CAT, levels = c("low", "medium", "high"))) |>
  ggplot(aes(x = HOME_VALUES_CAT, y = CRIME_RATE)) +
  geom_boxplot() +
  labs(x = "Wartość domów", y = "Kradzieże na 1000 mieszkańców") +
  theme_bw()
```

```{r}
#| label: p1-krok4c
cook_attr |>
  mutate(BUILT_YEAR_CAT = factor(BUILT_YEAR_CAT, levels = c("old", "medium", "new"))) |>
  ggplot(aes(x = BUILT_YEAR_CAT, y = CRIME_RATE)) +
  geom_boxplot() +
  labs(x = "Wiek zabudowy", y = "Kradzieże na 1000 mieszkańców") +
  theme_bw()
```

Mediany w klasach, do odczytania razem z liczebnościami z kroku 1:

```{r}
#| label: p1-krok4d
cook_attr |>
  filter(!is.na(INCOME_CAT)) |>
  group_by(INCOME_CAT) |>
  summarise(n = n(), mediana = round(median(CRIME_RATE), 2))
```

```{r}
#| label: p1-krok4e
cook_attr |>
  group_by(BUILT_YEAR_CAT) |>
  summarise(n = n(), mediana = round(median(CRIME_RATE), 2))
```

### Krok 5: eksploracyjna analiza przestrzenna {.unnumbered}

Eksploracja przestrzenna polega tu na wizualizacji przestępczości oraz zmiennych
społeczno-ekonomicznych, aby ocenić, czy obszary o wysokich i niskich wartościach pokrywają się
przestrzennie.

```{r}
#| label: p1-krok5a
#| message: false
tm_shape(cook) +
  tm_polygons(fill = "CRIME_RATE",
              fill.scale = tm_scale_intervals(style = "jenks", n = 4,
                                              values = "brewer.yl_or_rd"),
              fill.legend = tm_legend(title = "Kradzieże / 1000 mieszk."))
```

```{r}
#| label: p1-krok5b
#| message: false
paleta = tm_scale_intervals(values = "brewer.yl_or_rd")

tmap_arrange(
  tm_shape(cook) +
    tm_polygons(fill = "BLACK", fill.scale = paleta,
                fill.legend = tm_legend(title = "BLACK")),
  tm_shape(cook) +
    tm_polygons(fill = "WHITE", fill.scale = paleta,
                fill.legend = tm_legend(title = "WHITE")),
  tm_shape(cook) +
    tm_polygons(fill = "VACANT", fill.scale = paleta,
                fill.legend = tm_legend(title = "VACANT")),
  tm_shape(cook) +
    tm_polygons(fill = "PUBLIC_ASSIST", fill.scale = paleta,
                fill.legend = tm_legend(title = "PUBLIC_ASSIST")),
  ncol = 2)
```

Zmienne jakościowe wymagają skali kategorycznej i palety przypisanej do klas.

```{r}
#| label: p1-krok5c
#| message: false
paleta_klas = c(low = "#FFF68F", medium = "#EEB422", high = "#FF4040")

tmap_arrange(
  tm_shape(cook) +
    tm_polygons(fill = "INCOME_CAT",
                fill.scale = tm_scale_categorical(values = paleta_klas),
                fill.legend = tm_legend(title = "Dochód")),
  tm_shape(cook) +
    tm_polygons(fill = "HOME_VALUES_CAT",
                fill.scale = tm_scale_categorical(values = paleta_klas),
                fill.legend = tm_legend(title = "Wartość domów")),
  ncol = 2)
```

### Interpretacja wyniku {.unnumbered}

**Rozkład zmiennej.** Współczynnik kradzieży samochodów w `{r} nrow(cook_attr)` obszarach
spisowych waha się od `{r} round(min(cook_attr$CRIME_RATE), 2)` do
`{r} round(max(cook_attr$CRIME_RATE), 2)` na 1000 mieszkańców, przy medianie
`{r} round(median(cook_attr$CRIME_RATE), 2)` i średniej
`{r} round(mean(cook_attr$CRIME_RATE), 2)`. Średnia jest ponad półtora raza wyższa od mediany,
a skośność wynosi `{r} round(skewness(cook_attr$CRIME_RATE), 2)` — rozkład jest silnie
prawoskośny. Histogram to potwierdza: w większości obszarów współczynnik jest niski,
a pojedyncze obszary osiągają wartości kilkukrotnie wyższe od typowych. Dla takiego rozkładu
**medianą opisujemy przeciętny poziom zjawiska, nie średnią**, a do pomiaru korelacji
stosujemy współczynnik Spearmana, nie Pearsona.

**Zależność od zmiennych społeczno-ekonomicznych.** Siedem zmiennych ma współczynnik korelacji
przekraczający 0,5 w wartości bezwzględnej. Dodatnio skorelowane są: udział ludności czarnej
(`BLACK`, rho = 0,64), udział gospodarstw korzystających z pomocy społecznej (`PUBLIC_ASSIST`,
0,56) oraz udział budynków niezamieszkałych (`VACANT`, 0,54). Ujemnie: udział ludności białej
(`WHITE`, −0,58), udział budynków zamieszkałych (`OCCUPIED`, −0,54), udział osób urodzonych za
granicą (`FOREIGN_BORN`, −0,54) oraz mediana dochodów (`MEDIAN_INCOME`, −0,50).

Wartości z przedziału od 0,50 do 0,64 to zależności **umiarkowane** — wyraźne, ale daleko im do
silnych. Opis jednym zdaniem: wyższy współczynnik kradzieży samochodów współwystępuje z niższymi
dochodami, większym udziałem zabudowy niezamieszkałej i większym udziałem gospodarstw
korzystających z pomocy społecznej.

Dwie pary zmiennych na tej liście nie są niezależnymi obserwacjami: `WHITE` i `BLACK` oraz
`VACANT` i `OCCUPIED` dopełniają się nawzajem, dlatego ich współczynniki mają przeciwne znaki
i podobną wartość bezwzględną. To jedna informacja podana dwa razy, nie dwie.

**Zmienność w klasach.** Mediana współczynnika wynosi 5,89 w klasie niskich dochodów wobec 2,23
w klasie średnich i 2,01 w klasie wysokich. Dla wartości domów układ jest podobny: 6,20 — 2,38 —
2,06. W obu przypadkach różnica dotyczy przede wszystkim klasy najniższej, a nie przebiega
równomiernie przez wszystkie trzy klasy.

Dla wieku zabudowy wynik wygląda na pierwszy rzut oka podobnie wyraźnie — mediana 5,30 dla
zabudowy nowej wobec 2,96 dla starej i 2,74 dla średniej — ale **klasa `new` liczy tylko
16 obszarów z 788**. Wniosek jest więc słaby: pojedyncze obszary decydują o położeniu całego
pudełka. To typowa pułapka wykresu pudełkowego, który przedstawia każdą grupę w tej samej skali
graficznej niezależnie od liczebności. Dlatego czyta się go razem z wynikiem `table()`.

**Eksploracja przestrzenna.** Obszary o wysokim współczynniku kradzieży koncentrują się
w południowej i środkowej części analizowanego obszaru. Tam też przeważają klasy niskich
dochodów i niskiej wartości domów, wyższy jest udział zabudowy niezamieszkałej i udział
gospodarstw korzystających z pomocy społecznej. Mapy zmiennych rasowo-etnicznych pokazują
wyraźny podział przestrzenny, pokrywający się z podziałem pozostałych zmiennych.

::: {.callout-important}
## Zakres wniosków z eksploracji
Eksploracja wskazała, **gdzie** współczynnik kradzieży jest wysoki i **z czym współwystępuje**.
Wniosek o **przyczynie** przestępczości wymagałby odrębnego postępowania, z trzech powodów:

1.  **Korelacja nie jest przyczynowością.** Obie zmienne mogą być skutkiem trzeciego czynnika,
    a kierunek zależności może być odwrotny od zakładanego.
2.  **Błąd ekologiczny** (ang. *ecological fallacy*). Zależność zaobserwowana na poziomie
    obszarów spisowych nie przenosi się na poziom osób ani gospodarstw domowych. Z tego, że
    obszary o niższej medianie dochodów mają wyższy współczynnik kradzieży, nie wynika nic
    o osobach o niższych dochodach.
3.  **Problem zmiennych jednostek odniesienia** (ang. *modifiable areal unit problem*, MAUP).
    Wyniki zależą od podziału obszaru na jednostki — przy innym podziale wartości
    współczynników korelacji mogą być inne. Pojęcie to omawia @sec-obszarowe-autokorelacja.

Eksploracja wskazuje, gdzie szukać. Pytanie „dlaczego" należy do modelowania, które
uwzględnia te trzy zastrzeżenia.
:::

## Przykład 2: Rozkład temperatury powietrza

### Dane i cel analizy {.unnumbered}

**Cel.** Uzyskanie informacji o przestrzennym rozkładzie wartości temperatury powietrza. Te same
dane posłużą następnie do oszacowania wartości dla całego obszaru jedną z geostatystycznych
metod estymacji (@sec-pola-estymacja) — eksploracja ma odpowiedzieć na pytanie, czy dane się do
tego nadają.

**Dane.**

-   `data/punkty.csv` — lokalizacje pomiarów temperatury powietrza wraz ze zmiennymi
    dodatkowymi: wskaźnikiem wegetacji (`ndvi`), wysokością n.p.m. (`srtm`) oraz klasą pokrycia
    terenu (`clc`),
-   `data/granica.gpkg` — granica obszaru analizy.

```{r}
#| label: p2-dane
#| message: false
granica = read_sf("data/granica.gpkg")

punkty = read.csv("data/punkty.csv") |>
  filter(!is.na(temp)) |>
  st_as_sf(coords = c("x", "y"), crs = "EPSG:2180")

nrow(punkty)
```

Z 248 wierszy pliku pozostało `{r} nrow(punkty)` — jedna obserwacja nie ma zmierzonej
temperatury i została usunięta.

### Krok 1: podsumowanie numeryczne {.unnumbered}

```{r}
#| label: p2-krok1
summary(punkty$temp)
sd(punkty$temp)
```

### Krok 2: rozkład zmiennej {.unnumbered}

```{r}
#| label: p2-krok2a
#| message: false
ggplot(punkty, aes(temp)) +
  geom_histogram() +
  labs(x = "Temperatura [°C]", y = "Liczba obserwacji") +
  theme_bw()
```

```{r}
#| label: p2-krok2b
ggplot(punkty, aes(temp)) +
  geom_density() +
  labs(x = "Temperatura [°C]", y = "Gęstość") +
  theme_bw()
```

```{r}
#| label: p2-krok2c
skewness(punkty$temp)
kurtosis(punkty$temp)
```

### Krok 3: zależność od zmiennych ilościowych {.unnumbered}

```{r}
#| label: p2-krok3a
ggplot(punkty, aes(temp, ndvi)) +
  geom_point() +
  labs(x = "Temperatura [°C]", y = "Wskaźnik ndvi") +
  theme_bw()
```

```{r}
#| label: p2-krok3b
ggplot(punkty, aes(temp, srtm)) +
  geom_point() +
  labs(x = "Temperatura [°C]", y = "Wysokość n.p.m. [m]") +
  theme_bw()
```

Funkcja `cor.test()` podaje jednocześnie wartość współczynnika korelacji oraz poziom istotności.
Argument `method` określa rodzaj współczynnika: `"spearman"` — korelacja rang Spearmana,
`"pearson"` — korelacja liniowa Pearsona.

```{r}
#| label: p2-krok3c
#| warning: false
cor.test(punkty$temp, punkty$ndvi, method = "spearman")
```

```{r}
#| label: p2-krok3d
#| warning: false
cor.test(punkty$temp, punkty$srtm, method = "spearman")
```

### Krok 4: zmienność w klasach pokrycia terenu {.unnumbered}

Zmienną `clc` trzeba najpierw zamienić na typ czynnikowy — jej wartości to kody klas, nie liczby.

```{r}
#| label: p2-krok4a
punkty = punkty |>
  mutate(clc = as.factor(clc))

table(punkty$clc, useNA = "ifany")
```

```{r}
#| label: p2-krok4b
#| warning: false
ggplot(punkty, aes(x = clc, y = temp)) +
  geom_boxplot() +
  labs(x = "Klasa pokrycia terenu", y = "Temperatura [°C]") +
  theme_bw()
```

```{r}
#| label: p2-krok4c
aov_test = aov(temp ~ clc, data = punkty)
summary(aov_test)
```

Analiza wariancji nie wskazuje, **między którymi** grupami występują różnice. Do tego służą
porównania wielokrotne (*post-hoc*), na przykład test Tukeya.

```{r}
#| label: p2-krok4d
tukey = TukeyHSD(aov_test, "clc")
plot(tukey, las = 1)
```

### Krok 5: eksploracyjna analiza przestrzenna {.unnumbered}

Mapa lokalizacyjna pozwala sprawdzić poprawność współrzędnych oraz ocenić typ próbkowania.

```{r}
#| label: p2-krok5a
#| message: false
tm_shape(granica) +
  tm_polygons() +
  tm_shape(punkty) +
  tm_symbols(size = 0.4) +
  tm_grid()
```

Mapa rozkładu przestrzennego samej zmiennej pozwala dodatkowo wykryć wartości odstające
lokalnie.

```{r}
#| label: p2-krok5b
#| message: false
#| fig-cap: "Rozkład wartości temperatury powietrza w analizowanym obszarze."
tm_shape(punkty) +
  tm_graticules(labels.show = FALSE) +
  tm_symbols(fill = "temp",
             fill.scale = tm_scale_continuous(values = "-brewer.spectral"),
             fill.legend = tm_legend(title = "Temperatura [°C]"),
             size = 0.5)
```

### Interpretacja wyniku {.unnumbered}

**Rozkład zmiennej.** Temperatura powietrza w `{r} nrow(punkty)` punktach pomiarowych waha się
od `{r} round(min(punkty$temp), 1)` °C do `{r} round(max(punkty$temp), 1)` °C, przy średniej
`{r} round(mean(punkty$temp), 1)` °C i medianie `{r} round(median(punkty$temp), 1)` °C.
Odchylenie standardowe wynosi `{r} format(round(sd(punkty$temp), 1), nsmall = 1)` °C. Średnia jest nieco wyższa od
mediany, co odpowiada dodatniej skośności (`{r} round(skewness(punkty$temp), 2)`): rozkład ma
łagodnie wydłużone prawe ramię. Kurtoza (`{r} round(kurtosis(punkty$temp), 2)`) jest ujemna,
więc rozkład jest bardziej spłaszczony od normalnego — wartości rozkładają się dość
równomiernie, bez wyraźnej koncentracji wokół średniej. Histogram nie pokazuje pojedynczych
wartości oderwanych od reszty zbioru, więc nie ma podstaw do wskazania wartości globalnie
odstających.

Warto porównać ten rozkład z rozkładem z Przykładu 1. Tam skośność wynosiła
`{r} round(skewness(cook_attr$CRIME_RATE), 2)` i średnia była znacznie wyższa od mediany;
tutaj skośność jest niewielka, a średnia i mediana leżą blisko siebie. Oznacza to, że dla
temperatury średnia jest sensowną miarą przeciętnego poziomu zjawiska, a dla współczynnika
przestępczości nie była.

**Zależność od zmiennych ilościowych.** To miejsce, w którym łatwo wyciągnąć błędny wniosek.
Dla pary `temp`–`ndvi` współczynnik korelacji wynosi
`{r} round(cor(punkty$temp, punkty$ndvi, method = "spearman"), 2)` przy poziomie istotności
`{r} round(suppressWarnings(cor.test(punkty$temp, punkty$ndvi, method = "spearman")$p.value), 2)`
— **nie ma podstaw do odrzucenia hipotezy o braku zależności**. Wykres rozrzutu to potwierdza:
punkty tworzą chmurę bez wyraźnego kierunku.

Dla pary `temp`–`srtm` współczynnik wynosi
`{r} round(cor(punkty$temp, punkty$srtm, method = "spearman", use = "complete.obs"), 2)`, a poziom istotności
`{r} format.pval(suppressWarnings(cor.test(punkty$temp, punkty$srtm, method = "spearman")$p.value), digits = 2)`
— zależność jest **istotna statystycznie**, ujemna (wyżej jest chłodniej, co jest zgodne
z oczekiwaniem), ale **bardzo słaba**. Wysokość n.p.m. wyjaśnia znikomą część zmienności
temperatury w tym zbiorze.

Argument `use = "complete.obs"` jest tu konieczny: kolumna `srtm` ma dwa braki danych,
a funkcja `cor()` bez tego argumentu zwraca `NA` zamiast wartości współczynnika. Współczynnik
policzony jest więc na 245 parach, nie na wszystkich `{r} nrow(punkty)`.

::: {.callout-important}
## Istotność statystyczna to nie siła zależności
Przy 247 obserwacjach istotna statystycznie okazuje się już korelacja rzędu 0,17 — wartość,
której kwadrat wynosi niespełna 0,03. Dla współczynnika Spearmana, liczonego na **rangach**,
kwadrat nie opisuje udziału wyjaśnionej zmienności wartości (tak czyta się dopiero kwadrat
współczynnika Pearsona), ale pozostaje użyteczną wskazówką, jak słaba jest to zależność.
Dlatego raportujemy **obie** liczby: wartość współczynnika i poziom istotności, a siłę
zależności opisujemy na podstawie pierwszej z nich. Zasadę omawia
[rozdział teoretyczny części](03_eksploracja_teoria.qmd#najwazniejsze-eksploracja).
:::

**Zmienność w klasach pokrycia terenu.** Tutaj zależność jest wyraźna. Analiza wariancji daje
wartość *F* = 60,86 przy *p* < 0,001, więc średnie temperatury różnią się istotnie między
klasami pokrycia terenu. Wykres pudełkowy pokazuje kierunek różnic, a test Tukeya wskazuje,
które pary klas różnią się istotnie — przedział ufności niepokrywający zera oznacza różnicę
istotną. Liczebności klas (165, 57 i 20 obserwacji) są na tyle duże, że wniosek jest mocny —
inaczej niż dla klasy `new` w Przykładzie 1.

Zwróć uwagę na komunikat `5 observations deleted due to missingness` pod wynikiem analizy
wariancji. Zmienna `clc` ma pięć braków, których nie usunęliśmy przy wczytywaniu — filtrowaliśmy
wyłącznie po `temp`. Analiza wariancji usunęła je samodzielnie, więc wykonała się na
242 obserwacjach, nie na 247. Taki komunikat zawsze trzeba przeczytać: informuje, że część
danych nie weszła do obliczeń.

**Eksploracja przestrzenna.** Mapa lokalizacyjna potwierdza, że wszystkie punkty leżą
w granicach obszaru analizy, a współrzędne są poprawnie przypisane — przy pomyłce X–Y punkty
znalazłyby się daleko poza granicą. Próbkowanie jest nieregularne, z wyraźnie większym
zagęszczeniem punktów w niektórych częściach obszaru. Ma to znaczenie dla planowanej analizy
geostatystycznej: od rozmieszczenia punktów zależy, dla jakich odstępów można wyznaczyć
semiwariogram (@sec-pola-semiwariogram). Mapa wartości temperatury pokazuje, że wartości niskie
i wysokie nie są rozrzucone przypadkowo, lecz skupiają się w obszarach — jest to przesłanka, że
zmienna ma strukturę przestrzenną, a więc estymacja geostatystyczna ma sens.

## Pytania kontrolne

> **1.** Czym różni się eksploracyjna analiza nieprzestrzenna od przestrzennej i dlaczego
> potrzebne są obie?

::: {.callout-tip collapse="true"}
## Sprawdź odpowiedź
Analiza nieprzestrzenna bada wartości atrybutów bez uwzględnienia lokalizacji: statystyki
opisowe, rozkład, korelacje, zmienność w grupach. Analiza przestrzenna opiera się na
lokalizacji: typ próbkowania, zmienność przestrzenna zjawiska, poprawność współrzędnych.

Obie są potrzebne, bo każda wykrywa to, czego druga nie widzi. Analiza nieprzestrzenna nie
wykryje wartości odstającej lokalnie, jeśli mieści się ona w typowym zakresie zmiennej.
Analiza przestrzenna nie wykryje wartości odstającej globalnie, jeśli leży ona wśród podobnych
do siebie.
:::

> **2.** W Przykładzie 1 średnia współczynnika przestępczości jest znacznie wyższa od mediany,
> a w Przykładzie 2 średnia i mediana temperatury leżą blisko siebie. Co z tego wynika dla
> opisu obu zmiennych?

::: {.callout-tip collapse="true"}
## Sprawdź odpowiedź
Wyraźna różnica między średnią a medianą oznacza rozkład asymetryczny. W Przykładzie 1
skośność wynosi 1,94 — rozkład jest silnie prawoskośny, bo pojedyncze obszary mają bardzo
wysoki współczynnik. W takim przypadku **średnia nie opisuje typowego obszaru**: jest zawyżana
przez wartości skrajne. Przeciętny poziom zjawiska opisuje mediana.

W Przykładzie 2 skośność wynosi 0,41, rozkład jest niemal symetryczny, więc średnia jest
sensowną miarą przeciętnej temperatury.

Asymetria rozkładu decyduje też o wyborze miary korelacji: przy rozkładach silnie
asymetrycznych stosuje się współczynnik Spearmana, obliczany na rangach, a nie współczynnik
Pearsona.
:::

> **3.** Dlaczego wynik istotny statystycznie nie oznacza, że zależność jest silna?

::: {.callout-tip collapse="true"}
## Sprawdź odpowiedź
Poziom istotności zależy nie tylko od siły zależności, ale też od **liczby obserwacji**. Przy
dużej próbie istotna statystycznie okazuje się nawet bardzo słaba zależność — w Przykładzie 2
istotna była korelacja rang o wartości −0,17, czyli zależność bardzo słaba.

Dlatego zawsze raportuje się obie liczby: **wartość współczynnika** (siła i kierunek
zależności) oraz **poziom istotności** (czy wynik można odróżnić od przypadku). Siłę
zależności opisuje się na podstawie pierwszej z nich.
:::

> **4.** Czym różni się analiza wariancji od testu Tukeya i dlaczego potrzebne są oba?

::: {.callout-tip collapse="true"}
## Sprawdź odpowiedź
Analiza wariancji odpowiada na pytanie, czy średnie **różnią się w ogóle** między grupami — daje
jedną odpowiedź dla całego podziału. Nie wskazuje, które grupy się różnią.

Test Tukeya to porównanie wielokrotne (*post-hoc*): sprawdza każdą parę grup osobno,
korygując poziom istotności z uwagi na liczbę porównań. Wykonuje się go po analizie wariancji,
jeśli ta wykazała istotne różnice. Na wykresie przedział ufności niepokrywający zera oznacza
parę różniącą się istotnie.
:::

> **5.** Dlaczego wykres pudełkowy czyta się razem z wynikiem funkcji `table()`?

::: {.callout-tip collapse="true"}
## Sprawdź odpowiedź
Ponieważ wykres pudełkowy przedstawia każdą grupę w tej samej skali graficznej, niezależnie od
jej liczebności. Pudełko oparte na 16 obserwacjach wygląda tak samo przekonująco jak pudełko
oparte na 458.

W Przykładzie 1 klasa `new` liczy 16 obszarów z 788 i ma najwyższą medianę współczynnika
przestępczości. Wniosek o wyższej przestępczości w nowej zabudowie jest więc słaby:
o położeniu całego pudełka decyduje kilka obszarów. Liczebność grup sprawdza się funkcją
`table()` albo podaje bezpośrednio na wykresie.
:::

> **6.** Czym jest wartość odstająca lokalnie i dlaczego nie wykryje jej histogram?

::: {.callout-tip collapse="true"}
## Sprawdź odpowiedź
Wartość odstająca lokalnie to taka, która mieści się w typowym zakresie zmiennej — więc na
histogramie nie wyróżnia się niczym — ale wyraźnie odbiega od wartości w swoim najbliższym
otoczeniu. Temperatura 10 °C w zbiorze o zakresie od 8 do 25 °C jest zupełnie zwyczajna,
ale jeśli wszystkie okoliczne punkty wskazują 20 °C, jest to sygnał błędu pomiaru albo
zjawiska lokalnego.

Histogram pomija lokalizację, dlatego takiej wartości nie pokaże. Wykrywa ją mapa rozkładu
przestrzennego zmiennej.
:::

> **7.** Co to błąd ekologiczny?

::: {.callout-tip collapse="true"}
## Sprawdź odpowiedź
Błąd ekologiczny (ang. *ecological fallacy*) to przenoszenie zależności zaobserwowanej na
poziomie **grup lub obszarów** na poziom **jednostek** — osób, gospodarstw domowych. Z tego,
że obszary o niższej medianie dochodów mają wyższy współczynnik przestępczości, nie wynika nic
o osobach o niższych dochodach.

Jest to ograniczenie wpisane w analizę danych obszarowych, a nie błąd obliczeń. Pokrewnym
problemem jest zależność wyników od przyjętego podziału obszaru na jednostki — problem
zmiennych jednostek odniesienia (MAUP), omawiany w @sec-obszarowe-autokorelacja.
:::

> **8.** Dlaczego warto przeczytać komunikat `observations deleted due to missingness` pod
> wynikiem analizy wariancji?

::: {.callout-tip collapse="true"}
## Sprawdź odpowiedź
Ponieważ informuje, że obliczenia wykonano na mniejszym zbiorze, niż wczytany. Funkcje
statystyczne usuwają obserwacje z brakami danych samodzielnie i nie wymagają na to zgody.
W Przykładzie 2 analiza wariancji objęła 242 obserwacje, nie 247, bo zmienna `clc` miała pięć
braków — mimo że przy wczytywaniu danych filtrowaliśmy tylko po zmiennej `temp`.

Bez przeczytania tego komunikatu łatwo opisać wynik jako dotyczący całego zbioru.
:::

## Podsumowanie

| Pytanie | Metoda | Funkcja |
|---|---|---|
| Jakie wartości przyjmuje zmienna? | statystyki opisowe | `summary()`, `sd()` |
| Ile obserwacji liczy każda kategoria? | tabela liczebności | `table()` |
| Jaki jest rozkład zmiennej? | histogram, wykres gęstości, skośność, kurtoza | `geom_histogram()`, `geom_density()`, `skewness()`, `kurtosis()` |
| Czy są wartości globalnie odstające? | histogram, wykres pudełkowy | `geom_histogram()`, `geom_boxplot()` |
| Czy zmienna jest powiązana z inną zmienną ilościową? | wykres rozrzutu, test korelacji | `geom_point()`, `cor.test()` |
| Które z wielu zmiennych są powiązane? | macierz korelacji, macierz wykresów rozrzutu | `cor()`, `chart.Correlation()` |
| Czy zmienna różnicuje się w grupach? | wykres pudełkowy, analiza wariancji, test Tukeya | `geom_boxplot()`, `aov()`, `TukeyHSD()` |
| Czy współrzędne są poprawne? Jaki jest typ próbkowania? | mapa lokalizacyjna | `tm_symbols()` + `tm_grid()` |
| Jak zmienna rozkłada się w przestrzeni? Czy są wartości odstające lokalnie? | mapa zmiennej | `tm_symbols()`, `tm_polygons()` |

Cztery zasady, do których wracamy w kolejnych rozdziałach:

1.  **Istotność statystyczna to nie siła zależności.** Raportujemy obie liczby.
2.  **Asymetria rozkładu decyduje o doborze miar.** Przy rozkładzie silnie asymetrycznym
    przeciętny poziom opisuje mediana, a korelację mierzy współczynnik Spearmana.
3.  **Wykres pudełkowy czytamy razem z liczebnością grup.** Wyraźna różnica oparta na
    kilkunastu obserwacjach jest słabą przesłanką.
4.  **Eksploracja wskazuje, gdzie szukać, a nie dlaczego tak jest.** Korelacja nie jest
    przyczynowością, a zależność między obszarami nie przenosi się na osoby.

## Pełny kod analizy

Poniżej zebrany jest cały kod obu przykładów, w kolejności wykonania — do skopiowania do
własnego skryptu zamiast przeklejania pojedynczych fragmentów. Nie ma w nim kodu
objaśniającego: to dokładnie ta ścieżka, która prowadzi od danych wejściowych do wyniku.

```{r}
#| ref.label: ["pakiety", "p1-dane-a", "p1-dane-b", "p1-krok1a", "p1-krok1b",
#|   "p1-krok2a", "p1-krok2b", "p1-krok3a", "p1-krok3b", "p1-krok3c",
#|   "p1-krok4a", "p1-krok4b", "p1-krok4c", "p1-krok4d", "p1-krok4e",
#|   "p1-krok5a", "p1-krok5b", "p1-krok5c", "p2-dane", "p2-krok1",
#|   "p2-krok2a", "p2-krok2b", "p2-krok2c", "p2-krok3a", "p2-krok3b",
#|   "p2-krok3c", "p2-krok3d", "p2-krok4a", "p2-krok4b", "p2-krok4c",
#|   "p2-krok4d", "p2-krok5a", "p2-krok5b"]
#| eval: false
#| echo: true
```
