# Statystyki centrograficzne {#sec-punkty-centrograficzne}

::: {.callout-note}
## Czego się nauczysz

**Po tym rozdziale potrafisz wykonać w R:**

-   obliczyć średnią centralną i medianę centralną zbioru punktów,
-   obliczyć odległość standardową i przedstawić ją na mapie jako okrąg,
-   obliczyć elipsę odchylenia standardowego i przedstawić ją na mapie,
-   złożyć wszystkie statystyki centrograficzne na jednej mapie wraz z punktami i granicą
    obszaru analizy.

**Rozumiesz i umiesz zinterpretować:**

-   co opisuje każda z czterech statystyk i czego **nie** opisuje,
-   odległość standardową jako miarę rozproszenia — przez porównanie z wartością dla innego
    zbioru w tym samym obszarze,
-   dlaczego kierunek elipsy w dużej mierze odzwierciedla kształt obszaru badań,
-   dlaczego elipsa wyglądająca na bardziej wydłużoną może nieść mniej informacji,
-   relację między średnią a medianą centralną jako sprawdzenie wpływu lokalizacji skrajnych.

**Teoria:** [Najważniejsze informacje](05_punkty_teoria.qmd#najwazniejsze-punkty).
**Operacje techniczne:** @sec-operacje. **Funkcje:** @sec-funkcje.
:::

## Wprowadzenie

Statystyki centrograficzne są przestrzennym odpowiednikiem statystyk opisowych: tak jak średnia
i odchylenie standardowe podsumowują zbiór liczb dwiema wartościami, tak statystyki
centrograficzne podsumowują zbiór punktów ich **położeniem środkowym**, **rozproszeniem** oraz
**kierunkiem rozproszenia**. Są najprostszą formą opisu rozkładu przestrzennego danych
punktowych i pierwszym krokiem analizy.

Statystyki centrograficzne opisują zbiór punktów jako całość. Pytanie o **typ rozkładu** —
losowy, skupiony czy regularny — wymaga zbadania relacji między poszczególnymi punktami
i należy do metod opartych na intensywności (@sec-punkty-intensywnosc) oraz na odległości
(@sec-punkty-odleglosc). Statystyki centrograficzne są natomiast niezastąpione przy
**porównywaniu zbiorów** — dwóch typów obiektów w tym samym obszarze albo
tego samego zjawiska w dwóch okresach. Tak też są używane w tym rozdziale: Przykład 1 opisuje
rozkład przestępstw, Przykład 2 rozkład szkół, a wnioski płyną z porównania obu.

Definicje statystyk centrograficznych zawiera [rozdział teoretyczny części](05_punkty_teoria.qmd).
W tym rozdziale przy każdym kroku podane jest, co dana statystyka mówi o danych.

## Statystyki centrograficzne w R

Statystyki centrograficzne oblicza się funkcjami z pakietu `sfdep`, działającymi bezpośrednio na
obiektach klasy `sf`.

| Funkcja | Co zwraca |
|---|---|
| `center_mean()` | średnia centralna — obiekt `sfc_POINT` |
| `center_median()` | mediana centralna — obiekt `sfc_POINT` |
| `std_distance()` | odległość standardowa — **liczba** w jednostkach układu współrzędnych |
| `std_dev_ellipse()` | parametry elipsy: `sx`, `sy`, `theta` oraz geometria średniej centralnej |
| `st_ellipse()` | zamienia parametry elipsy na obiekt liniowy, który można narysować |

Dwie z nich zwracają liczby, nie geometrię, więc żeby umieścić je na mapie, trzeba je najpierw
zamienić na obiekt przestrzenny: odległość standardową funkcją `st_buffer()`, parametry elipsy
funkcją `st_ellipse()`.

```{r}
#| label: pakiety
#| message: false
#| warning: false
library(sf)
library(sfdep)
library(tmap)
library(dplyr)
```

## Przykład 1: Przestępczość w Poznaniu

### Dane {.unnumbered}

-   `data/przestepstwa_2019.gpkg` — lokalizacje przestępstw w Poznaniu w 2019 roku; warstwa
    punktowa bez atrybutów, zawiera wyłącznie kolumnę geometrii,
-   `data/out_poznan_szkoly.gpkg`, warstwa `granica` — granica miasta Poznania, pozyskana
    z Bazy Danych Obiektów Topograficznych. Sposób jej przygotowania pokazuje Przykład 2;
    **oba przykłady używają tej samej granicy**, więc ich wyniki można porównywać
    bezpośrednio.

```{r}
#| label: p1-dane-a
#| message: false
p2019 = read_sf("data/przestepstwa_2019.gpkg")
granica = read_sf("data/out_poznan_szkoly.gpkg", layer = "granica")

nrow(p2019)
```

```{r}
#| label: p1-dane-b
#| message: false
tm_shape(granica) +
  tm_borders() +
  tm_shape(p2019) +
  tm_dots()
```

### Krok 1: średnia centralna {.unnumbered}

**Średnia centralna** to punkt o współrzędnych będących średnimi arytmetycznymi współrzędnych
wszystkich punktów zbioru. Odpowiada średniej arytmetycznej w statystyce klasycznej i wskazuje
położenie środkowe całego zbioru.

```{r}
#| label: p1-krok1
mc = center_mean(p2019)
mc
```

### Krok 2: mediana centralna {.unnumbered}

**Mediana centralna** to punkt o współrzędnych będących medianami współrzędnych, wyznaczanymi
osobno dla każdej osi. Tak jak mediana w statystyce klasycznej, jest odporna na wartości
skrajne.

```{r}
#| label: p1-krok2a
md = center_median(p2019)
md
```

Porównanie położenia obu środków jest prostym sprawdzeniem, czy średnia centralna nie jest
przesunięta przez nietypowe lokalizacje. Odległość między nimi liczymy funkcją `st_distance()`.

```{r}
#| label: p1-krok2b
st_distance(mc, md)
```

### Krok 3: odległość standardowa {.unnumbered}

**Odległość standardowa** to średnia kwadratowa odległości punktów od średniej centralnej:

$$d = \sqrt{\frac{\sum_{i=1}^{n} \left[(x_i - \overline{x_c})^2 + (y_i - \overline{y_c})^2\right]}{n}}$$

Jest odpowiednikiem odchylenia standardowego: opisuje, jak daleko od środka rozproszone są
punkty. Wyrażona jest w jednostkach układu współrzędnych — tutaj w metrach, bo dane są
w PUWG 1992 (`EPSG:2180`).

```{r}
#| label: p1-krok3a
sd_odl = std_distance(p2019)
sd_odl
```

Funkcja zwraca liczbę, nie geometrię. Aby przedstawić odległość standardową na mapie jako okrąg
o środku w średniej centralnej, tworzymy strefę buforową o promieniu równym tej liczbie.

```{r}
#| label: p1-krok3b
sd_okrag = st_buffer(mc, sd_odl)
```

### Krok 4: elipsa odchylenia standardowego {.unnumbered}

**Elipsa odchylenia standardowego** rozdziela rozproszenie na dwa prostopadłe kierunki. Opisują
ją trzy parametry: długości półosi `sx` i `sy` oraz kąt obrotu `theta`.

```{r}
#| label: p1-krok4a
elipsa_par = std_dev_ellipse(p2019)
elipsa_par
```

Kąt `theta` jest **azymutem dłuższej osi** — mierzony jest zgodnie z ruchem wskazówek zegara od
kierunku północnego, w zakresie od 0 do 180°. Półoś `sy` odpowiada temu kierunkowi, a `sx` jest
do niego prostopadła.

Stosunek dłuższej półosi do krótszej mówi, jak silnie rozkład jest wydłużony. Wartość bliska 1
oznacza rozproszenie jednakowe we wszystkich kierunkach.

```{r}
#| label: p1-krok4b
elipsa_par$sy / elipsa_par$sx
```

Funkcja `std_dev_ellipse()` zwraca parametry, nie geometrię — obiekt do narysowania tworzy
funkcja `st_ellipse()`.

```{r}
#| label: p1-krok4c
elipsa = st_ellipse(elipsa_par, sx = elipsa_par$sx, sy = elipsa_par$sy)
```

### Krok 5: wizualizacja {.unnumbered}

```{r}
#| label: p1-krok5
#| message: false
#| fig-cap: "Statystyki centrograficzne dla przestępstw w Poznaniu w 2019 roku: średnia centralna (czerwony punkt), mediana centralna (niebieski punkt), odległość standardowa (czerwony okrąg), elipsa odchylenia standardowego (zielona linia)."
tm_shape(granica) +
  tm_borders() +
  tm_shape(p2019) +
  tm_dots() +
  tm_shape(sd_okrag) +
  tm_borders(col = "red", lwd = 3) +
  tm_shape(elipsa) +
  tm_lines(col = "darkgreen", lwd = 3) +
  tm_shape(mc) +
  tm_dots(fill = "red", size = 1.5) +
  tm_shape(md) +
  tm_dots(fill = "blue", size = 1.5)
```

### Interpretacja wyniku {.unnumbered}

**Położenie środkowe.** Średnia centralna leży w centralnej części miasta. Mediana centralna
leży `{r} round(as.numeric(st_distance(mc, md)))` m od niej, co stanowi zaledwie
`{r} round(as.numeric(st_distance(mc, md)) / as.numeric(sd_odl) * 100)`% odległości standardowej. Oba
środki praktycznie się pokrywają, więc **średnia centralna nie jest zaburzona przez nietypowe
lokalizacje** — nie ma pojedynczych przestępstw położonych tak daleko od pozostałych, żeby
przeciągnąć środek. Gdyby odległość między środkami była znaczna, oznaczałoby to, że część
punktów leży skrajnie i że do opisu położenia lepiej użyć mediany.

**Rozproszenie.** Odległość standardowa wynosi `{r} round(as.numeric(sd_odl))` m. Okrąg o tym
promieniu, widoczny na mapie, obejmuje centralną część miasta — przeciętne przestępstwo leży
niemal 4 km od środka zbioru. Wartość wyrażona jest w metrach, bo dane są w układzie
odwzorowanym PUWG 1992 (`EPSG:2180`); w układzie współrzędnych geograficznych otrzymalibyśmy stopnie,
czyli liczbę bezużyteczną.

Sama ta liczba nie mówi jeszcze, czy jest to dużo, czy mało — nabiera znaczenia dopiero
w porównaniu, które wykonamy w Przykładzie 2, gdzie te same statystyki policzymy dla szkół
w tym samym obszarze.

**Kierunek rozproszenia.** Stosunek osi elipsy wynosi
`{r} round((elipsa_par$sy / elipsa_par$sx), 2)`, czyli jest bliski jedności: rozkład jest
niemal kolisty. Ma to zasadniczą konsekwencję dla czytania azymutu. Azymut dłuższej osi wynosi
wprawdzie `{r} round(elipsa_par$theta, 1)`°, co wskazywałoby kierunek NW–SE, ale **dla elipsy
niemal kolistej azymut nie wskazuje żadnego rzeczywistego kierunku** — przy osiach niemal
równej długości to, która z nich wypadnie dłuższa, decyduje się na poziomie drobnych różnic.

::: {.callout-warning}
## Kierunek elipsy a kształt obszaru badań
Przed uznaniem kierunku elipsy za właściwość badanego zjawiska porównaj go wzrokowo z granicą
obszaru analizy na mapie. Punkty leżą zawsze wewnątrz jakiegoś obszaru, a jeśli obszar jest
wydłużony, to wydłużenie przenosi się na elipsę — niezależnie od tego, jak punkty są w nim
rozmieszczone. Granica Poznania jest wydłużona w kierunku NW–SE, czyli dokładnie tym, który
wskazuje azymut elipsy przestępstw.

Kierunek elipsy interpretuje się więc tylko wtedy, gdy spełnione są dwa warunki: elipsa jest
**wyraźnie wydłużona** (stosunek osi odbiega od jedności) **i** jej kierunek **nie pokrywa się**
z kierunkiem obszaru badań.
:::

### Skąd się biorą te liczby {.unnumbered}

Warto raz sprawdzić, że funkcje liczą dokładnie to, co podają wzory. Jeśli kiedyś nie będziesz
pewna, co dana funkcja oblicza, najprostszą drogą jest odtworzenie jej na małym przykładzie.

Funkcja `st_coordinates()` wydobywa współrzędne z obiektu punktowego do macierzy o dwóch
kolumnach.

```{r}
xy = st_coordinates(p2019)
head(xy)
```

Średnia centralna to po prostu średnie arytmetyczne obu kolumn:

```{r}
apply(xy, 2, mean)
```

Odległość standardowa to średnia kwadratowa odległości od tego punktu:

```{r}
mc_xy = apply(xy, 2, mean)
sqrt(sum((xy[, 1] - mc_xy[1])^2 + (xy[, 2] - mc_xy[2])^2) / nrow(xy))
```

Oba wyniki zgadzają się z wartościami zwróconymi przez `center_mean()` i `std_distance()`:

```{r}
all.equal(as.numeric(mc_xy), as.numeric(st_coordinates(mc)))
all.equal(sqrt(sum((xy[, 1] - mc_xy[1])^2 + (xy[, 2] - mc_xy[2])^2) / nrow(xy)),
          as.numeric(sd_odl))
```

W analizie używamy funkcji z pakietu `sfdep`, a nie obliczeń ręcznych — są krótsze, nie da się
w nich pomylić indeksu kolumny i zwracają gotowe obiekty przestrzenne. Powyższe porównanie
pokazuje jedynie, że nie ma między nimi różnicy.

## Przykład 2: Szkoły podstawowe w Poznaniu

W tym przykładzie kod i wyniki są podane, natomiast **interpretacji nie ma w tekście**.
Przeczytaj wyniki samodzielnie, odpowiedz na pytania na końcu przykładu, a następnie rozwiń
bloki z odpowiedziami i sprawdź swoją interpretację.

### Przygotowanie danych {.unnumbered}

Dane pochodzą z Bazy Danych Obiektów Topograficznych (BDOT10k): warstwa budynków `OT_BUBD_A`
oraz warstwa granic administracyjnych `OT_ADJA_A`. Kod poniżej pokazuje, jak z nich powstał
plik używany w tym i w dwóch kolejnych rozdziałach. Techniki — selekcja atrybutowa, złączenie
obiektów, zamiana poligonów na punkty, zapis warstw do geopaczki — opisuje
@sec-dane-przestrzenne i @sec-operacje.

Plik wynikowy `data/out_poznan_szkoly.gpkg` jest dostarczony razem z danymi do skryptu, więc
tych kroków nie trzeba powtarzać.

::: {.callout-important}
## Jedna szkoła, kilka budynków
Warstwa `OT_BUBD_A` zawiera **budynki**, nie instytucje. Szkoła zajmująca kilka budynków —
budynek dydaktyczny, salę gimnastyczną, warsztaty — występuje w niej wielokrotnie. Selekcja po
funkcji budynku daje 84 obiekty, ale odpowiadają one **51 szkołom**: 34 szkoły mają jeden
budynek, 12 ma dwa, cztery mają od trzech do pięciu, a jedna aż dziesięć.

Gdybyśmy pozostawili 84 punkty, każda analiza rozkładu przestrzennego opisywałaby rozmieszczenie
**budynków szkolnych**, a nie szkół — a odległości między budynkami tej samej szkoły (kilkadziesiąt
metrów) zdominowałyby wyniki metod opartych na odległości (@sec-punkty-odleglosc).

Dlatego budynki tej samej szkoły scalamy. Kluczem jest atrybut `INFORMACJADODATKOWA`, który
zawiera nazwę szkoły. Funkcja `summarise()` na obiekcie klasy `sf` łączy geometrie w obrębie
grupy, a `st_centroid()` zamienia wynik na jeden punkt reprezentujący szkołę.
:::

```{r}
#| eval: false
# granica miasta z warstwy granic administracyjnych
granica = read_sf("data/bdot10k/PL.PZGiK.308.BDOT10k.3064__OT_ADJA_A.gpkg")
granica = granica[granica$RODZAJ == "powiat", "geometria"]

# selekcja budynków szkół podstawowych z warstwy budynków
budynki = read_sf("data/bdot10k/PL.PZGiK.308.BDOT10k.3064__OT_BUBD_A.gpkg")
budynki_szkol = budynki |>
  filter(PRZEWAZAJACAFUNKCJABUDYNKU == "szkoła podstawowa")

# scalenie budynków tej samej szkoły i zamiana na punkty:
# INFORMACJADODATKOWA zawiera nazwę szkoły, summarise() łączy geometrie w grupie
szkoly = budynki_szkol |>
  group_by(nazwa = INFORMACJADODATKOWA) |>
  summarise(liczba_budynkow = n()) |>
  st_centroid()

st_write(szkoly, dsn = "data/out_poznan_szkoly.gpkg", layer = "szkoly", delete_dsn = TRUE)
st_write(granica, dsn = "data/out_poznan_szkoly.gpkg", layer = "granica")
```

### Dane {.unnumbered}

Granica miasta została wczytana już w Przykładzie 1 — w tym przykładzie używamy tego samego
obiektu. Dochodzi tylko warstwa punktowa ze szkołami.

```{r}
#| label: p2-dane-a
#| message: false
szkoly = read_sf("data/out_poznan_szkoly.gpkg", layer = "szkoly")

nrow(szkoly)
```

```{r}
#| label: p2-dane-b
#| message: false
tm_shape(granica) +
  tm_borders() +
  tm_shape(szkoly) +
  tm_dots(size = 0.5)
```

### Krok 1: obliczenie statystyk centrograficznych {.unnumbered}

```{r}
#| label: p2-krok1a
sz_mc = center_mean(szkoly)
sz_md = center_median(szkoly)
sz_sd = std_distance(szkoly)
sz_elipsa_par = std_dev_ellipse(szkoly)

sz_sd
st_distance(sz_mc, sz_md)
sz_elipsa_par
```

```{r}
#| label: p2-krok1b
sz_elipsa_par$sy / sz_elipsa_par$sx
```

### Krok 2: wizualizacja {.unnumbered}

```{r}
#| label: p2-krok2
#| message: false
#| fig-cap: "Statystyki centrograficzne dla szkół podstawowych w Poznaniu: średnia centralna (czerwony punkt), mediana centralna (niebieski punkt), odległość standardowa (czerwony okrąg), elipsa odchylenia standardowego (zielona linia)."
sz_okrag = st_buffer(sz_mc, sz_sd)
sz_elipsa = st_ellipse(sz_elipsa_par, sx = sz_elipsa_par$sx, sy = sz_elipsa_par$sy)

tm_shape(granica) +
  tm_borders() +
  tm_shape(szkoly) +
  tm_dots(size = 0.5) +
  tm_shape(sz_okrag) +
  tm_borders(col = "red", lwd = 3) +
  tm_shape(sz_elipsa) +
  tm_lines(col = "darkgreen", lwd = 3) +
  tm_shape(sz_mc) +
  tm_dots(fill = "red", size = 1.5) +
  tm_shape(sz_md) +
  tm_dots(fill = "blue", size = 1.5)
```

### Krok 3: porównanie z przestępstwami {.unnumbered}

Oba przykłady używają **tej samej granicy** i tego samego obszaru odniesienia, więc wyniki można
porównywać bezpośrednio.

```{r}
#| label: p2-krok3
st_area(granica)
```

| | przestępstwa | szkoły |
|---|---|---|
| liczba punktów | `{r} nrow(p2019)` | `{r} nrow(szkoly)` |
| odległość standardowa [m] | `{r} round(as.numeric(sd_odl))` | `{r} round(as.numeric(sz_sd))` |
| stosunek osi elipsy | `{r} round((elipsa_par$sy / elipsa_par$sx), 2)` | `{r} round((sz_elipsa_par$sy / sz_elipsa_par$sx), 2)` |
| azymut dłuższej osi [°] | `{r} round(elipsa_par$theta, 1)` | `{r} round(sz_elipsa_par$theta, 1)` |
| odległość średnia↔mediana [m] | `{r} round(as.numeric(st_distance(mc, md)))` | `{r} round(as.numeric(st_distance(sz_mc, sz_md)))` |

### Sprawdź swoją interpretację {.unnumbered}

> **Pytanie 1.** Odległość standardowa szkół (`{r} round(as.numeric(sz_sd))` m) jest większa niż
> przestępstw (`{r} round(as.numeric(sd_odl))` m). Co to znaczy? Czy porównanie tych dwóch liczb jest
> uprawnione?

::: {.callout-tip collapse="true"}
## Sprawdź odpowiedź
Szkoły są **bardziej rozproszone** niż przestępstwa — ich chmura punktów jest przeciętnie
szersza względem swojego środka. Ma to sens merytoryczny: szkoły podstawowe rozmieszcza się tak,
by obsługiwały całe miasto, w tym osiedla peryferyjne, natomiast przestępstwa koncentrują się
w centrum.

Porównanie jest uprawnione, bo **oba zbiory dotyczą tego samego obszaru** — w obu przykładach
użyto tej samej warstwy `granica`, o powierzchni ok. 262 km².

Gdyby obszary były różne, porównywanie odległości standardowych nie miałoby sensu: większy
obszar z natury daje większe rozproszenie, niezależnie od tego, jak rozmieszczone są w nim
punkty. To warunek, który trzeba sprawdzić **przed** porównaniem, a nie po — i który w analizie
dwóch różnych zjawisk w „tym samym mieście" bardzo łatwo przeoczyć, bo granice miasta z dwóch
różnych źródeł danych nigdy nie są dokładnie takie same.

Różnica wynosi `{r} round(as.numeric(sz_sd) - as.numeric(sd_odl))` m, czyli około
`{r} round((as.numeric(sz_sd) / as.numeric(sd_odl) - 1) * 100)`% — jest więc wyraźna, ale nie
dramatyczna. Oba zjawiska koncentrują się w tym samym mieście, a szkoły są rozłożone trochę
szerzej.
:::

> **Pytanie 2.** Elipsa szkół jest wyraźniej wydłużona (stosunek osi
> `{r} round((sz_elipsa_par$sy / sz_elipsa_par$sx), 2)`) niż elipsa przestępstw (`{r} round((elipsa_par$sy / elipsa_par$sx), 2)`). Czy to znaczy, że
> szkoły są bardziej kierunkowo rozmieszczone?

::: {.callout-tip collapse="true"}
## Sprawdź odpowiedź
Nie — i jest to najmniej oczywisty wniosek w tym rozdziale.

Po pierwsze, **oba stosunki są bliskie jedności**. Elipsa o osiach różniących się o
`{r} round((elipsa_par$sy / elipsa_par$sx - 1) * 100)`% i o
`{r} round((sz_elipsa_par$sy / sz_elipsa_par$sx - 1) * 100)`% to w obu przypadkach kształt
bliski koła, a dla kształtu bliskiego koła kierunek dłuższej osi nie jest wielkością dobrze
określoną.

Po drugie, i ważniejsze: elipsa szkół wyliczona jest z **`{r} nrow(szkoly)` punktów**, a elipsa
przestępstw z `{r} nrow(p2019)`. Kształt wyliczony z kilkudziesięciu obserwacji jest w dużej
mierze dziełem przypadku — wystarczy, że kilka szkół leży na obrzeżach miasta w jednym kierunku,
żeby elipsa się wydłużyła. Przy ponad tysiącu punktów taki efekt się nie zdarza.

Czyli: **elipsa, która wygląda na bardziej wydłużoną, niesie mniej informacji, bo opiera się na
`{r} round(nrow(p2019) / nrow(szkoly))` razy mniejszej liczbie punktów.** To ta sama zasada, co
przy czytaniu wykresu pudełkowego razem z liczebnością grup (@sec-eksploracja).
:::

> **Pytanie 3.** Azymut dłuższej osi dla szkół wynosi
> `{r} round(sz_elipsa_par$theta, 1)`°, a dla przestępstw `{r} round(elipsa_par$theta, 1)`° —
> różnica wynosi `{r} round(abs(elipsa_par$theta - sz_elipsa_par$theta), 1)`°. Czy to znaczy,
> że oba zjawiska mają różny kierunek rozproszenia?

::: {.callout-tip collapse="true"}
## Sprawdź odpowiedź
Nie można tego stwierdzić. Oba stosunki osi są bliskie jedności, a **azymut elipsy niemal
kolistej jest wielkością słabo określoną** — przy osiach różniących się o kilka czy dwadzieścia
procent niewielka zmiana w położeniu kilku punktów potrafi obrócić dłuższą oś o kilkadziesiąt
stopni. Różnica `{r} round(abs(elipsa_par$theta - sz_elipsa_par$theta), 1)`° między dwiema
niemal kolistymi elipsami nie jest więc różnicą kierunku.

Dodatkowo azymut elipsy przestępstw pokrywa się z kierunkiem wydłużenia samego Poznania, co
widać na mapie — a to kolejny powód, by go nie czytać jako właściwości zjawiska.

Zasada: kierunek elipsy interpretuje się tylko wtedy, gdy elipsa jest **wyraźnie wydłużona**
i gdy jej kierunek **nie pokrywa się** z kierunkiem obszaru badań. W pozostałych przypadkach
azymut jest liczbą, którą funkcja zwraca, ale która nie opisuje niczego istotnego.
:::

> **Pytanie 4.** Odległość między średnią a medianą centralną wynosi dla szkół
> `{r} round(as.numeric(st_distance(sz_mc, sz_md)))` m, a dla przestępstw
> `{r} round(as.numeric(st_distance(mc, md)))` m. Czy dla szkół średnia centralna jest
> zaburzona przez nietypowe lokalizacje?

::: {.callout-tip collapse="true"}
## Sprawdź odpowiedź
Nie. Liczbę metrów trzeba odnieść do skali rozproszenia zbioru, a nie oceniać bezwzględnie.
Dla szkół odległość między środkami stanowi
`{r} round(as.numeric(st_distance(sz_mc, sz_md)) / as.numeric(sz_sd) * 100)`% odległości standardowej, dla
przestępstw `{r} round(as.numeric(st_distance(mc, md)) / as.numeric(sd_odl) * 100)`%. W obu przypadkach jest
to wartość niewielka, więc oba środki opisują to samo położenie i średnia centralna jest
bezpieczną miarą.

Bezwzględnie większa odległość dla szkół (`{r} round(as.numeric(st_distance(sz_mc, sz_md)))` m
wobec `{r} round(as.numeric(st_distance(mc, md)))` m) wynika głównie z tego, że przy
`{r} nrow(szkoly)` punktach mediana współrzędnych jest mniej stabilna niż przy
`{r} nrow(p2019)` — nie z obecności lokalizacji skrajnych.
:::

## Pytania kontrolne

> **1.** Na jakie pytania badawcze odpowiadają statystyki centrograficzne?

::: {.callout-tip collapse="true"}
## Sprawdź odpowiedź
Na pytania o **położenie środkowe**, **wielkość rozproszenia** i **kierunek rozproszenia**
zbioru punktów traktowanego jako całość.

Pytanie o typ rozkładu — losowy, skupiony czy regularny — wymaga zbadania relacji między
poszczególnymi punktami i należy do metod opartych na intensywności
(@sec-punkty-intensywnosc) oraz na odległości (@sec-punkty-odleglosc).
:::

> **2.** Czym różni się średnia centralna od mediany centralnej i po co liczyć obie?

::: {.callout-tip collapse="true"}
## Sprawdź odpowiedź
Średnia centralna to punkt o współrzędnych będących **średnimi arytmetycznymi** współrzędnych,
mediana centralna — **medianami** współrzędnych, wyznaczanymi osobno dla każdej osi. Mediana
jest odporna na wartości skrajne.

Obie liczy się po to, żeby je porównać. Jeśli leżą blisko siebie (w stosunku do odległości
standardowej), średnia centralna dobrze opisuje położenie zbioru. Jeśli są wyraźnie odległe,
w zbiorze są lokalizacje skrajne przeciągające średnią i lepszym opisem jest mediana.

Uwaga terminologiczna: tak zdefiniowana mediana centralna **nie jest** punktem minimalizującym
sumę odległości do wszystkich punktów, czyli medianą geometryczną.
:::

> **3.** W jakich jednostkach wyrażona jest odległość standardowa i od czego to zależy?

::: {.callout-tip collapse="true"}
## Sprawdź odpowiedź
W jednostkach układu współrzędnych, w którym zapisane są dane. Dla danych w układzie
odwzorowanym, takim jak PUWG 1992 (`EPSG:2180`), są to **metry**. Dla danych w układzie
współrzędnych geograficznych byłyby to **stopnie**, co czyni wynik bezużytecznym — dlatego
przed obliczeniem statystyk centrograficznych dane należy przekształcić do układu odwzorowanego
(@sec-dane-przestrzenne).
:::

> **4.** Dlaczego liczba „odległość standardowa = 3887 m" sama w sobie niczego nie opisuje?

::: {.callout-tip collapse="true"}
## Sprawdź odpowiedź
Bo nie ma do czego jej odnieść. Ta sama liczba oznacza silne skupienie w obszarze o średnicy
50 km i rozproszenie w obszarze o średnicy 5 km. Potrzebny jest punkt odniesienia: wartość dla
innego zbioru w tym samym obszarze albo dla tego samego zbioru w innym okresie.

W tym rozdziale punktem odniesienia był drugi zbiór: szkoły podstawowe w tym samym mieście,
dla których odległość standardowa wynosi `{r} round(as.numeric(sz_sd))` m. Dopiero to
porównanie pozwala powiedzieć, że przestępstwa są rozłożone ciaśniej niż szkoły.
:::

> **5.** Dlaczego kierunek elipsy odchylenia standardowego trzeba porównać z kształtem obszaru
> badań?

::: {.callout-tip collapse="true"}
## Sprawdź odpowiedź
Ponieważ punkty leżą wewnątrz obszaru, a jeśli obszar jest wydłużony, to wydłużenie przenosi
się na elipsę — niezależnie od tego, jak punkty są w nim rozmieszczone. Granica Poznania jest
wydłużona w kierunku NW–SE i azymut elipsy przestępstw (`{r} round(elipsa_par$theta, 1)`°)
wskazuje dokładnie ten kierunek. Wniosek „przestępstwa układają się w kierunku NW–SE" byłby
więc wnioskiem o kształcie miasta, nie o przestępczości.

Porównanie jest proste: elipsa i granica są na tej samej mapie.
:::

> **6.** Dlaczego elipsa wyliczona z `{r} nrow(szkoly)` punktów jest mniej wiarygodna niż
> elipsa wyliczona z `{r} nrow(p2019)` punktów, nawet jeśli wygląda na bardziej wydłużoną?

::: {.callout-tip collapse="true"}
## Sprawdź odpowiedź
Bo przy małej liczbie punktów kształt elipsy w dużej mierze zależy od przypadku. Wystarczy, że
kilka z `{r} nrow(szkoly)` szkół leży na obrzeżach miasta w jednym kierunku, żeby elipsa
wyraźnie się wydłużyła.
Przy `{r} nrow(p2019)` punktach pojedyncze lokalizacje nie mają takiego wpływu — elipsa opisuje
wtedy rzeczywisty kształt chmury punktów.

To ta sama zasada, którą stosowaliśmy do wykresu pudełkowego w @sec-eksploracja: kształt
wyliczony z małej liczby obserwacji trzeba czytać razem z tą liczbą.
:::

> **7.** Które dwie funkcje `sfdep` zwracają liczby, a nie geometrię, i jak umieścić ich wynik
> na mapie?

::: {.callout-tip collapse="true"}
## Sprawdź odpowiedź
`std_distance()` zwraca jedną liczbę — odległość w jednostkach układu współrzędnych.
Aby narysować ją jako okrąg, tworzy się strefę buforową wokół średniej centralnej:
`st_buffer(mc, sd_odl)`.

`std_dev_ellipse()` zwraca parametry `sx`, `sy`, `theta`. Obiekt liniowy do narysowania tworzy
funkcja `st_ellipse()`.

Funkcje `center_mean()` i `center_median()` zwracają gotowe obiekty punktowe i można je podać
wprost do `tm_shape()`.
:::

## Podsumowanie

| Statystyka | Funkcja | Co mówi o danych | Warunek poprawnego odczytu |
|---|---|---|---|
| średnia centralna | `center_mean()` | położenie środkowe zbioru | wrażliwa na lokalizacje skrajne — czytana razem z medianą centralną |
| mediana centralna | `center_median()` | położenie środkowe odporne na lokalizacje skrajne | jest medianą współrzędnych liczoną osobno dla każdej osi, nie medianą geometryczną |
| odległość standardowa | `std_distance()` | wielkość rozproszenia wokół średniej centralnej, w jednostkach układu | wymaga punktu odniesienia: innego zbioru albo innego okresu |
| elipsa odchylenia standardowego | `std_dev_ellipse()` + `st_ellipse()` | rozproszenie rozdzielone na dwa prostopadłe kierunki | kierunek jest wiarygodny przy wyraźnym wydłużeniu i po porównaniu z kształtem obszaru |

Trzy zasady, do których wracamy w kolejnych rozdziałach:

1.  **Statystyka centrograficzna wymaga punktu odniesienia.** Liczba sama w sobie nie jest
    interpretowalna — porównujemy ją z wartością dla innego zbioru w tym samym obszarze albo
    dla tego samego zbioru w innym okresie.
2.  **Przed porównaniem dwóch zbiorów sprawdź, czy dotyczą tego samego obszaru.** Większy obszar
    z natury daje większe rozproszenie.
3.  **Kształt wyliczony z małej liczby punktów czytaj razem z tą liczbą.** Im mniej punktów, tym
    szerszy zakres wartości, które daje sam przypadek.

## Pytania dla dwóch kolejnych rozdziałów

Cztery policzone w tym rozdziale statystyki opisują zbiór punktów jako całość: gdzie leży jego
środek, jak szerokie jest rozproszenie i czy ma ono wyraźny kierunek. Typ rozkładu — losowy,
skupiony czy regularny — jest własnością **relacji między poszczególnymi punktami**, więc
wymaga innych narzędzi. Dwa zbiory o identycznej średniej centralnej i identycznej odległości
standardowej mogą być skrajnie różne: jeden równomiernie rozłożony, drugi zebrany w kilka
ciasnych skupień.

Porównanie danych obserwowanych z rozkładem losowym jest zadaniem metod z dwóch kolejnych
rozdziałów:

| Pytanie | Metoda | Rozdział |
|---|---|---|
| Czy intensywność punktów jest stała w obszarze? | test zliczania w kwadratach | @sec-punkty-intensywnosc |
| Gdzie są obszary zagęszczenia? | estymacja gęstości jądra | @sec-punkty-intensywnosc |
| Czy punkty leżą bliżej siebie, niż wynikałoby z przypadku? | statystyki najbliższego sąsiada, wskaźnik Clarka-Evansa | @sec-punkty-odleglosc |
| Czy odstępstwo od losowości jest istotne statystycznie? | funkcja G z obwiednią | @sec-punkty-odleglosc |

::: {.callout-note}
## Statystyk centrograficznych nie porównujemy z rozkładem losowym
Odległość standardowa 3887 m nabiera znaczenia dopiero po zestawieniu z inną liczbą, więc
kuszące jest wylosowanie punktów w tym samym obszarze i porównanie z nimi. **Właściwy tok
postępowania jest inny.** Jednorazowe wylosowanie punktów nie jest testem statystycznym, a wniosek
wyciągnięty z takiego porównania nie ma określonej wiarygodności.

Porównanie z rozkładem losowym wymaga właściwego narzędzia — wielokrotnej symulacji
i obwiedni — i jest treścią @sec-punkty-odleglosc. Statystyki centrograficzne liczymy dla
danych i porównujemy **między zbiorami danych**, tak jak w tym rozdziale porównaliśmy
przestępstwa ze szkołami.
:::

## Pełny kod analizy

Poniżej zebrany jest cały kod obu przykładów, w kolejności wykonania — do skopiowania do
własnego skryptu zamiast przeklejania pojedynczych fragmentów. Nie ma w nim kodu
objaśniającego: to dokładnie ta ścieżka, która prowadzi od danych wejściowych do wyniku.
Przykład 2 korzysta z obiektów utworzonych w Przykładzie 1, więc kod uruchamia się w całości,
od początku.

```{r}
#| ref.label: ["pakiety", "p1-dane-a", "p1-dane-b", "p1-krok1", "p1-krok2a",
#|   "p1-krok2b", "p1-krok3a", "p1-krok3b", "p1-krok4a", "p1-krok4b",
#|   "p1-krok4c", "p1-krok5", "p2-dane-a", "p2-dane-b", "p2-krok1a",
#|   "p2-krok1b", "p2-krok2", "p2-krok3"]
#| eval: false
#| echo: true
```
