# Metody oparte na analizie intensywności {#sec-punkty-intensywnosc}

::: {.callout-note}
## Czego się nauczysz

**Po tym rozdziale potrafisz wykonać w R:**

-   przekształcić dane punktowe na obiekt klasy `ppp` wraz z oknem analizy,
-   obliczyć średnią intensywność i przeskalować ją do czytelnych jednostek,
-   zliczyć punkty w siatce — funkcją pakietu `spatstat` oraz na obiekcie `sf`,
-   wykonać test zliczania w kwadratach,
-   wykonać analizę gęstości jądra dla różnych szerokości pasma,
-   przedstawić wyniki na mapach w pakiecie `tmap`.

**Rozumiesz i umiesz zinterpretować:**

-   dlaczego średnia intensywność zależy od **wyboru okna analizy** i jak silnie,
-   dlaczego liczba oczek siatki zmienia wynik testu zliczania — **skala a zdolność wykrywania
    struktury**,
-   warunek stosowalności testu chi-kwadrat ($E_i > 5$) i co zrobić, gdy nie jest spełniony,
-   dlaczego szerokość pasma (`sigma`) zmienia obraz gęstości jądra i że jest wyborem analityka,
-   że wszystkie trzy metody opisują intensywność względem **przyjętych założeń**, a nie
    bezwzględnie.

**Teoria:** [Najważniejsze informacje](05_punkty_teoria.qmd#najwazniejsze-punkty).
**Funkcje:** @sec-funkcje.
:::

## Wprowadzenie

W analizie intensywności rozkład przestrzenny punktów charakteryzowany jest **względem
określonego obszaru badań** — na przykład granicy miasta. Podstawową miarą jest gęstość
$\lambda$, czyli liczba zdarzeń na jednostkę powierzchni:

$$\hat{\lambda} = \frac{n}{a}$$

Statystyki centrograficzne (@sec-punkty-centrograficzne) opisywały zbiór punktów przez jego
środek i rozproszenie, nie odnosząc się do obszaru. Metody oparte na intensywności zmieniają
punkt widzenia: pytają, **ile zdarzeń wypada na jednostkę powierzchni** i czy ta liczba jest
w obszarze stała.

Z tego wynika właściwość, która przewija się przez cały rozdział: **każdy wynik zależy od
przyjętych założeń**. Średnia intensywność zależy od tego, jaki obszar uznamy za obszar badań.
Wynik testu zliczania zależy od tego, na ile oczek go podzielimy. Obraz gęstości jądra zależy od
przyjętej szerokości pasma. Żadne z tych trzech założeń nie wynika z danych — wybiera je
analityk i musi je podać razem z wynikiem.

## Metody oparte na intensywności w R

Obliczenia wymagają przekształcenia danych na obiekt klasy `ppp` (ang. *planar point pattern*)
wraz ze zdefiniowaniem **okna analizy** (ang. *window*).

| Funkcja | Co robi |
|---|---|
| `spatstat::as.owin()` | tworzy okno analizy na podstawie innego obiektu (np. granicy miasta) |
| `spatstat::as.ppp()` | przekształca dane punktowe na obiekt klasy `ppp`; wymaga podania okna |
| `spatstat::rescale()` | przeskalowuje obiekt `ppp` do innych jednostek (np. z metrów na kilometry) |
| `summary()` na obiekcie `ppp` | podaje liczbę punktów, powierzchnię okna oraz średnią intensywność |
| `spatstat::quadratcount()` | zlicza punkty w oczkach siatki |
| `spatstat::quadrat.test()` | test zliczania w kwadratach; `method = "MonteCarlo"` gdy wartości oczekiwane są małe |
| `spatstat::density()` | analiza gęstości jądra; wynik przekształcamy na raster funkcją `terra::rast()` |

Pełne zestawienie funkcji — @sec-funkcje.

```{r}
#| label: pakiety
#| message: false
#| warning: false
library(sf)
library(spatstat)
library(tmap)
```

::: {.callout-warning}
## Dlaczego nie `library(terra)`
Pakiet `terra` zawiera własne funkcje `rescale()`, `density()` i `area()` — o takich samych
nazwach jak funkcje z pakietu `spatstat`, ale przeznaczone dla danych rastrowych. Po wywołaniu
`library(terra)` **zasłaniają** one funkcje `spatstat`, a `rescale()` na obiekcie klasy `ppp`
przestaje działać w ogóle.

W tym rozdziale `terra` jest potrzebny tylko do zamiany wyniku analizy gęstości jądra na raster,
dlatego wywołujemy go z przedrostkiem nazwy pakietu (`terra::rast()`) i nie ładujemy
funkcją `library()`.
:::

## Przykład 1: Przestępczość w Poznaniu

### Dane {.unnumbered}

-   `data/przestepstwa_2019.gpkg` — lokalizacje przestępstw w Poznaniu w 2019 roku; warstwa
    punktowa bez atrybutów,
-   `data/out_poznan_szkoly.gpkg`, warstwa `granica` — granica miasta Poznania. Ta sama granica
    jest używana w @sec-punkty-centrograficzne oraz w Przykładzie 2, więc wyniki można
    porównywać bezpośrednio.

```{r}
#| label: p1-dane
#| message: false
p2019 = read_sf("data/przestepstwa_2019.gpkg")
granica = read_sf("data/out_poznan_szkoly.gpkg", layer = "granica")

nrow(p2019)
```

### Krok 1: przekształcenie na obiekt klasy ppp {.unnumbered}

Funkcje pakietu `spatstat` nie działają na obiektach `sf`. Potrzebne są dwa przekształcenia:
granica staje się **oknem analizy** (klasa `owin`), a punkty — **wzorem punktowym**
(klasa `ppp`) zdefiniowanym w tym oknie.

```{r}
#| label: p1-krok1a
pzn_owin = as.owin(granica)
p2019_ppp = as.ppp(st_geometry(p2019), W = pzn_owin)

p2019_ppp
```

Wypisany obiekt podaje liczbę punktów oraz zasięg okna. Pełniejszy opis daje funkcja
`summary()`: liczbę punktów, **powierzchnię okna** (*window area*) oraz **średnią intensywność**
(*average intensity*).

```{r}
#| label: p1-krok1b
summary(p2019_ppp)
```

### Krok 2: średnia intensywność {.unnumbered}

Intensywność z poprzedniego kroku jest wyrażona w punktach na **metr kwadratowy**, bo dane są
w układzie PUWG 1992 (`EPSG:2180`), którego jednostką jest metr. Liczba rzędu 0,000006 jest nieczytelna,
dlatego obiekt przeskalowujemy z metrów na kilometry funkcją `rescale()`.

```{r}
#| label: p1-krok2a
p2019_ppp_km = rescale(p2019_ppp, 1000)
summary(p2019_ppp_km)
```

Samą wartość intensywności można wydobyć bezpośrednio:

```{r}
#| label: p1-krok2b
summary(p2019_ppp_km)$intensity
```

### Krok 3: wpływ wyboru okna analizy {.unnumbered}

Intensywność jest ilorazem liczby punktów i powierzchni, więc zmiana obszaru badań zmienia
wynik — przy identycznym zbiorze punktów. Poniżej jako okno przyjmujemy **obwiednię** warstwy
(*bounding box*) zamiast granicy miasta.

```{r}
#| label: p1-krok3a
pzn_owin_bb = as.owin(st_bbox(granica))
p2019_ppp_bb = as.ppp(st_geometry(p2019), W = pzn_owin_bb)
p2019_ppp_bb_km = rescale(p2019_ppp_bb, 1000)

summary(p2019_ppp_bb_km)
```

```{r}
#| label: p1-krok3b
#| message: false
obwiednia = st_as_sfc(st_bbox(granica))

tm_shape(obwiednia) +
  tm_borders(fill = "grey") +
  tm_shape(granica) +
  tm_borders(col = "blue", lwd = 2) +
  tm_shape(p2019) +
  tm_dots()
```

Szary prostokąt to obwiednia warstwy, niebieska linia — granica miasta. Wszystkie punkty leżą
w granicy miasta, ale obwiednia obejmuje dodatkowo obszary, na których żadnego punktu nie ma.

### Krok 4: zliczanie punktów w siatce {.unnumbered}

Intensywność może nie być stała w całym obszarze, a zmieniać się wraz z lokalizacją. Do
zliczenia punktów w siatce służy funkcja `quadratcount()`; argumenty `nx` i `ny` określają
liczbę oczek w kierunku poziomym i pionowym.

```{r}
#| label: p1-krok4a
p2019_count = quadratcount(p2019_ppp, nx = 4, ny = 4)
p2019_count
```

```{r}
#| label: p1-krok4b
plot(p2019_count, main = "Liczba przestępstw w oczkach siatki")
```

Siatka 4×4 ma 16 oczek, ale wynik zawiera **14 wartości**. Dwa oczka leżą w całości poza granicą
miasta, a funkcja `quadratcount()` przycina siatkę do okna analizy. Ma to znaczenie w kroku 5:
liczba stopni swobody testu wynosi liczba oczek minus jeden, czyli 13, a nie 15.

#### Siatka jako obiekt przestrzenny {.unnumbered}

Wynik `quadratcount()` można przedstawić graficznie funkcją `plot()`, ale do bardziej
rozbudowanej mapy wygodniej jest utworzyć siatkę jako obiekt pakietu `sf`. Tworzenie siatki
składa się z trzech kroków (@sec-dane-przestrzenne, @sec-operacje).

```{r}
#| label: p1-krok4c
# poligon o zasięgu warstwy z granicą miasta
pzn_bb = st_sf(geom = st_as_sfc(st_bbox(granica)))
# siatka; argument n określa liczbę oczek w każdym kierunku
pzn_grid = st_make_grid(pzn_bb, n = 4)
# zamiana siatki na obiekt klasy sf
pzn_grid_sf = st_sf(geometry = pzn_grid)
```

```{r}
#| label: p1-krok4d
plot(pzn_grid_sf)
```

Liczbę punktów w każdym oczku wyznaczamy przez przecięcie siatki z warstwą punktową. Funkcja
`st_intersects()` zwraca listę, w której każdy element odpowiada jednemu oczku i zawiera numery
punktów w nim leżących; funkcja `lengths()` zamienia tę listę na liczbę punktów.

```{r}
#| label: p1-krok4e
pzn_grid_sf$dane = lengths(st_intersects(pzn_grid, p2019))
pzn_grid_sf$dane
```

Siatka `sf` jest utworzona nad obwiednią, więc ma pełne **16 oczek** — w tym dwa, które
`quadratcount()` odrzucił jako leżące poza miastem. Zliczenia w pozostałych oczkach są
identyczne w obu metodach, a suma w obu wynosi `{r} sum(pzn_grid_sf$dane)`, czyli tyle, ile
punktów w zbiorze.

```{r}
#| label: p1-krok4f
#| message: false
#| warning: false
tm_shape(pzn_grid_sf) +
  tm_polygons(fill = "dane",
              fill.scale = tm_scale_intervals(n = 4, values = "brewer.yl_gn"),
              fill.legend = tm_legend(title = "Liczba punktów")) +
  tm_shape(p2019) +
  tm_dots() +
  tm_layout(legend.outside = TRUE)
```

### Krok 5: test zliczania w kwadratach {.unnumbered}

Test zliczania w kwadratach służy do testowania hipotezy zerowej, że punkty są rozmieszczone
losowo. Dzieli obszar na oczka, zlicza punkty w każdym z nich i porównuje z wartościami
oczekiwanymi przy rozmieszczeniu losowym.

```{r}
#| label: p1-krok5a
quadrat.test(p2019_ppp, nx = 4, ny = 4)
```

::: {.callout-warning}
## Ostrzeżenie `Some expected counts are small`
Test chi-kwadrat wymaga, aby **wartość oczekiwana w każdym oczku przekraczała 5**. Gdy warunek
jest złamany choćby w jednym oczku, `spatstat` wypisuje ostrzeżenie `Some expected counts are
small; chi^2 approximation may be inaccurate` — i trzeba je przeczytać, bo dotyczy
stosowalności testu, nie samego wykonania obliczeń.

Skąd się bierze? Siatka jest przycinana do okna analizy, więc oczka przy granicy miasta mają
mniejszą powierzchnię, a wartość oczekiwana jest proporcjonalna do powierzchni oczka. Wartości
oczekiwane odczytujemy ze składowej `expected`:

```{r}
#| label: p1-krok5c
qt = quadrat.test(p2019_ppp, nx = 4, ny = 4)
round(sort(qt$expected), 2)
sum(qt$expected < 5)
```

Dla przestępstw warunek łamie **jedno** oczko z czternastu, a wartość *p* jest o wiele rzędów
wielkości mniejsza od progu istotności — wniosek się zatem nie zmienia. Gdy oczek o małej
wartości oczekiwanej jest dużo albo wartość *p* leży blisko progu, zamiast przybliżenia
chi-kwadrat stosuje się wariant oparty na symulacji Monte Carlo
(`method = "MonteCarlo"`). Przykład 2 pokazuje właśnie taki przypadek.
:::

```{r}
#| label: p1-krok5b
qtest = quadrat.test(p2019_ppp, nx = 4, ny = 4)
plot(qtest, main = "Test zliczania w kwadratach")
```

Na wykresie w każdym oczku podane są trzy liczby: zliczenie obserwowane (u góry po lewej),
oczekiwane (u góry po prawej) oraz reszta Pearsona (na dole), czyli znormalizowana różnica
między nimi.

### Krok 6: analiza gęstości jądra {.unnumbered}

Test zliczania wyznacza lokalną intensywność, dzieląc obszar na oczka o ustalonej wielkości.
**Analiza gęstości jądra** (ang. *kernel density estimation*) używa zamiast tego **ruchomego
okna**: dla każdej komórki siatki wynikowej liczy intensywność w otoczeniu o zadanym rozmiarze,
wyśrodkowanym na tej komórce. Rozmiar ruchomego okna określa argument `sigma`, podawany
w jednostkach układu współrzędnych — tutaj w metrach.

```{r}
#| label: p1-krok6a
#| message: false
#| warning: false
p2019_kde500 = terra::rast(density(p2019_ppp, sigma = 500))
terra::crs(p2019_kde500) = st_crs(granica)$wkt

tm_shape(p2019_kde500) +
  tm_raster(col.scale = tm_scale_continuous(values = "-viridis"),
            col.legend = tm_legend(title = "Intensywność")) +
  tm_shape(p2019) +
  tm_dots() +
  tm_layout(legend.outside = TRUE)
```

```{r}
#| label: p1-krok6b
#| message: false
#| warning: false
p2019_kde1500 = terra::rast(density(p2019_ppp, sigma = 1500))
terra::crs(p2019_kde1500) = st_crs(granica)$wkt

tm_shape(p2019_kde1500) +
  tm_raster(col.scale = tm_scale_continuous(values = "-viridis"),
            col.legend = tm_legend(title = "Intensywność")) +
  tm_shape(p2019) +
  tm_dots() +
  tm_layout(legend.outside = TRUE)
```

### Interpretacja wyniku {.unnumbered}

**Średnia intensywność.** W granicy miasta o powierzchni
`{r} round(area(p2019_ppp_km), 1)` km² odnotowano `{r} npoints(p2019_ppp)` przestępstw, co daje
`{r} round(summary(p2019_ppp_km)$intensity, 2)` przestępstwa na km². Jest to liczba uśredniona
dla całego miasta — mówi, ile przestępstw wypada przeciętnie na kilometr kwadratowy, ale nie
mówi nic o tym, czy rozkładają się one równomiernie.

**Wpływ wyboru okna analizy.** To najważniejsza obserwacja tego przykładu. Przy identycznym
zbiorze `{r} npoints(p2019_ppp)` punktów intensywność wynosi
`{r} round(summary(p2019_ppp_km)$intensity, 2)` przestępstwa na km² w granicy miasta
i `{r} round(summary(p2019_ppp_bb_km)$intensity, 2)` w obwiedni warstwy. Obwiednia ma
`{r} round(area(p2019_ppp_bb_km) / area(p2019_ppp_km), 2)` razy większą powierzchnię
(`{r} round(area(p2019_ppp_bb_km), 1)` km² wobec `{r} round(area(p2019_ppp_km), 1)` km²),
a intensywność jest dokładnie `{r} round(summary(p2019_ppp_km)$intensity / summary(p2019_ppp_bb_km)$intensity, 2)`
razy mniejsza — bo licznik jest ten sam, a zmienił się wyłącznie mianownik.

Oba wyniki są poprawnie obliczone i oba są bezużyteczne bez podania okna analizy. Wartość
w obwiedni opisuje intensywność przestępstw „na obszarze prostokąta obejmującego Poznań",
w którym mieszczą się tereny nienależące do miasta. Dla zjawiska związanego z zabudową miejską
właściwym oknem jest granica administracyjna.

::: {.callout-important}
## Okno analizy jest częścią wyniku
Średnia intensywność nie jest właściwością zbioru punktów — jest właściwością **pary**: zbioru
punktów i obszaru. Podanie liczby bez podania obszaru nie jest wynikiem analizy. W raporcie
zawsze zapisuje się, jaki obszar przyjęto za obszar badań i dlaczego.
:::

**Zmienność w przestrzeni.** Zliczenia w siatce 4×4 wahają się od
`{r} min(pzn_grid_sf$dane)` do `{r} max(pzn_grid_sf$dane)` punktów na oczko: dwa oczka centralne
zawierają po kilkaset przestępstw, a oczka przy granicy miasta po kilka lub kilkanaście.
Intensywność nie jest więc stała w obszarze — a to właśnie hipotezę o jej stałości sprawdza test
z kroku 5. Wykres testu pokazuje dla każdego oczka zliczenie obserwowane obok oczekiwanego,
więc widać na nim bezpośrednio, które oczka odbiegają od wartości oczekiwanej najmocniej.
Wynik testu (*p* < 0,001) prowadzi do odrzucenia hipotezy o losowym rozmieszczeniu
przestępstw.

**Gęstość jądra.** Obie mapy przedstawiają te same dane i obie są poprawne, ale pokazują
zjawisko na różnych skalach. Przy `sigma` = 500 m widać pojedyncze, wyraźnie odgraniczone
ogniska o wysokiej intensywności. Przy `sigma` = 1500 m obraz jest wygładzony: ogniska zlewają
się w jeden rozległy obszar podwyższonej intensywności w centrum miasta, a szczegóły zanikają.

Mniejsza wartość `sigma` pokazuje strukturę drobnoskalową i jest bardziej wrażliwa na
pojedyncze punkty; większa pokazuje tendencję ogólną i tę wrażliwość tłumi. **Żadna z nich nie
jest prawdziwsza** — `sigma` jest wyborem analityka, zależnym od tego, na jakiej skali szukamy
struktury, i podaje się ją razem z mapą.

## Przykład 2: Rozkład przestrzenny szkół podstawowych w Poznaniu

W tym przykładzie kod i wyniki są podane, natomiast **interpretacji nie ma w tekście**.
Przeczytaj wyniki samodzielnie, odpowiedz na pytania zamieszczone na końcu przykładu,
a następnie rozwiń bloki z odpowiedziami i sprawdź poprawność swojej interpretacji.

### Dane {.unnumbered}

Granica miasta została wczytana w Przykładzie 1 — używamy tego samego obiektu, a więc i tego
samego okna analizy. Dochodzi warstwa punktowa ze szkołami podstawowymi.

```{r}
#| label: p2-dane-a
#| message: false
szkoly = read_sf("data/out_poznan_szkoly.gpkg", layer = "szkoly")

nrow(szkoly)
```

```{r}
#| label: p2-dane-b
szkoly_ppp = as.ppp(st_geometry(szkoly), W = pzn_owin)
szkoly_ppp_km = rescale(szkoly_ppp, 1000)
```

### Krok 1: średnia intensywność {.unnumbered}

```{r}
#| label: p2-krok1a
summary(szkoly_ppp_km)
```

```{r}
#| label: p2-krok1b
summary(szkoly_ppp_km)$intensity
```

### Krok 2: zliczanie punktów w siatce {.unnumbered}

```{r}
#| label: p2-krok2a
szkoly_count = quadratcount(szkoly_ppp, nx = 4, ny = 4)
szkoly_count
```

```{r}
#| label: p2-krok2b
plot(szkoly_count, main = "Liczba szkół w oczkach siatki")
```

### Krok 3: test zliczania w kwadratach dla dwóch siatek {.unnumbered}

```{r}
#| label: p2-krok3a
quadrat.test(szkoly_ppp, nx = 4, ny = 4)
```

```{r}
#| label: p2-krok3b
quadrat.test(szkoly_ppp, nx = 2, ny = 2)
```

```{r}
#| label: p2-krok3c
quadratcount(szkoly_ppp, nx = 2, ny = 2)
```

Przy 51 punktach warunek stosowalności testu chi-kwadrat trzeba sprawdzić.

```{r}
#| label: p2-krok3d
qt_sz = quadrat.test(szkoly_ppp, nx = 4, ny = 4)
round(sort(qt_sz$expected), 2)
sum(qt_sz$expected < 5)
```

Wariant Monte Carlo nie korzysta z przybliżenia chi-kwadrat, lecz porównuje statystykę testową
z rozkładem uzyskanym z symulacji rozmieszczenia losowego. Jest to procedura **losowa**, więc
wymaga ustawienia ziarna generatora.

```{r}
#| label: p2-krok3e
set.seed(2026)
quadrat.test(szkoly_ppp, nx = 4, ny = 4, method = "MonteCarlo", nsim = 999)
```

### Krok 4: analiza gęstości jądra {.unnumbered}

```{r}
#| label: p2-krok4
#| message: false
#| warning: false
szkoly_kde500 = terra::rast(density(szkoly_ppp, sigma = 500))
terra::crs(szkoly_kde500) = st_crs(granica)$wkt

szkoly_kde1500 = terra::rast(density(szkoly_ppp, sigma = 1500))
terra::crs(szkoly_kde1500) = st_crs(granica)$wkt

mapa500 = tm_shape(szkoly_kde500) +
  tm_raster(col.scale = tm_scale_continuous(values = "-viridis"),
            col.legend = tm_legend(title = "sigma = 500 m"))

mapa1500 = tm_shape(szkoly_kde1500) +
  tm_raster(col.scale = tm_scale_continuous(values = "-viridis"),
            col.legend = tm_legend(title = "sigma = 1500 m"))

tmap_arrange(mapa500, mapa1500)
```

### Sprawdź swoją interpretację {.unnumbered}

> **Pytanie 1.** Średnia intensywność szkół wynosi
> `{r} round(summary(szkoly_ppp_km)$intensity, 3)` szkoły na km². Wyraź tę liczbę w sposób
> czytelny. Czy porównanie jej z intensywnością przestępstw
> (`{r} round(summary(p2019_ppp_km)$intensity, 2)` na km²) do czegoś prowadzi?

::: {.callout-tip collapse="true"}
## Sprawdź odpowiedź
Liczba `{r} round(summary(szkoly_ppp_km)$intensity, 3)` szkoły na km² jest mało czytelna —
wygodniej odwrócić ułamek: jedna szkoła podstawowa na
`{r} round(1 / summary(szkoly_ppp_km)$intensity, 2)` km² powierzchni miasta.

Porównanie z intensywnością przestępstw **nie prowadzi do żadnego wniosku**. Obie liczby mówią,
ile zdarzeń albo obiektów wypada na kilometr kwadratowy, ale dotyczą zjawisk nieporównywalnych:
przestępstwo to zdarzenie, szkoła to obiekt infrastruktury. To, że przestępstw jest na km²
`{r} round(summary(p2019_ppp_km)$intensity / summary(szkoly_ppp_km)$intensity)` razy więcej niż
szkół, nie jest informacją o żadnym z tych zjawisk.

Sensowne odniesienia dla intensywności szkół to na przykład liczba dzieci w wieku szkolnym,
powierzchnia obwodu szkolnego albo intensywność szkół w innym mieście o podobnej wielkości.
:::

> **Pytanie 2.** Test dla siatki 4×4 odrzuca hipotezę o losowości, a dla siatki 2×2 — nie.
> Czy te wyniki są sprzeczne?

::: {.callout-tip collapse="true"}
## Sprawdź odpowiedź
Nie. Oba wyniki są poprawne i **dotyczą różnych skal**.

Zliczenia w siatce 2×2 to `{r} paste(sort(as.vector(quadratcount(szkoly_ppp, nx = 2, ny = 2))), collapse = ", ")`
— rozkład wygląda równomiernie, bo przy czterech wielkich oczkach skupienia szkół mieszczą się
w całości **wewnątrz** pojedynczych oczek. Siatka ich nie rozdziela, więc test nie ma czego
wykryć.

Siatka 4×4 jest na tyle drobna, że skupienia trafiają do różnych oczek: zliczenia wahają się od
`{r} min(as.vector(szkoly_count))` do `{r} max(as.vector(szkoly_count))`, a część oczek jest
pusta. Na tej skali struktura jest widoczna i test odrzuca hipotezę o losowości.

**Z jednym zastrzeżeniem**, które trzeba odczytać z kroku 3: przy 51 punktach w 14 oczkach
warunek $E_i > 5$ jest złamany w `{r} sum(qt_sz$expected < 5)` oczkach, a najmniejsza wartość
oczekiwana wynosi `{r} round(min(qt_sz$expected), 2)`. Przybliżenie chi-kwadrat jest tu więc
niedokładne i samo `spatstat` o tym ostrzega. Test Monte Carlo, który tego przybliżenia nie
używa, daje wartość *p* równą 0,05 — czyli **dokładnie na progu istotności**, a nie wyraźnie
poniżej niego jak 0,024 z testu chi-kwadrat.

Wniosek nie brzmi więc „szkoły są rozmieszczone losowo" ani „nie są", lecz: **na skali
kilkukilometrowej rozmieszczenie szkół nie odbiega od losowego, a na skali drobniejszej
odstępstwo jest na granicy istotności** — i przy tej liczbie punktów mocniejszego wniosku ta
metoda nie uprawnia. Pytanie o skalę rozstrzygają metody oparte na odległości
(@sec-punkty-odleglosc), które nie dzielą obszaru na oczka.
:::

> **Pytanie 3.** Która liczba oczek jest zatem właściwa?

::: {.callout-tip collapse="true"}
## Sprawdź odpowiedź
Żadna nie jest „właściwa" w oderwaniu od pytania badawczego. Liczba oczek **określa skalę**, na
której szukamy struktury, i jest decyzją analityka — tak jak okno analizy w kroku 3 Przykładu 1
i jak szerokość pasma w analizie gęstości jądra.

Zbyt gruba siatka nie wykryje skupień drobnoskalowych. Zbyt drobna rozdrobni obszar na oczka
zawierające po kilka punktów, przy których nawet rozkład równomierny będzie wyglądał nierówno.
Praktycznie: liczbę oczek dobiera się do skali zjawiska, które się bada, i **podaje ją w raporcie
razem z wynikiem** — wartość p bez informacji o siatce nie jest wynikiem analizy.

Ten sam problem w analizie danych obszarowych nazywa się problemem zmiennych jednostek
odniesienia (ang. *modifiable areal unit problem*, MAUP) i wraca w @sec-obszarowe-autokorelacja.
:::

> **Pytanie 4.** Porównaj mapy gęstości jądra dla `sigma` = 500 m i `sigma` = 1500 m. Która
> pokazuje rzeczywisty rozkład szkół?

::: {.callout-tip collapse="true"}
## Sprawdź odpowiedź
Obie — na różnych skalach. Mapa dla `sigma` = 500 m pokazuje pojedyncze szkoły jako odrębne
ogniska, bo ruchome okno o promieniu 500 m obejmuje najczęściej jedną szkołę. Mapa dla
`sigma` = 1500 m pokazuje obszary, w których szkół jest więcej niż przeciętnie, a pojedyncze
lokalizacje się w niej zacierają.

Przy `{r} npoints(szkoly_ppp)` punktach w mieście o powierzchni
`{r} round(area(szkoly_ppp_km), 1)` km² typowa odległość do najbliższej innej szkoły wynosi
`{r} round(median(nndist(szkoly_ppp)))` m (mediana), więc pasmo 500 m jest węższe niż odstęp
między punktami — mapa pokazuje wtedy raczej położenie poszczególnych szkół niż strukturę ich
rozmieszczenia. Dla tego zbioru szersze pasmo jest bardziej informacyjne.

Jest to ta sama zależność od skali, co w pytaniach 2 i 3: **`sigma` jest wyborem analityka, nie
właściwością danych**, i podaje się ją razem z mapą.
:::

## Pytania kontrolne

> **1.** Czym jest intensywność i dlaczego nie jest właściwością samego zbioru punktów?

::: {.callout-tip collapse="true"}
## Sprawdź odpowiedź
Intensywność to liczba zdarzeń na jednostkę powierzchni, $\hat{\lambda} = n/a$. Nie jest
właściwością zbioru punktów, lecz **pary**: zbioru punktów i obszaru badań. Licznik zależy od
danych, mianownik od decyzji analityka o tym, co uznać za obszar badań. Ta sama warstwa punktowa
daje różne intensywności w różnych oknach analizy.
:::

> **2.** Do czego służą funkcje `as.owin()` i `as.ppp()`?

::: {.callout-tip collapse="true"}
## Sprawdź odpowiedź
Funkcje pakietu `spatstat` nie działają na obiektach klasy `sf`. `as.owin()` przekształca
warstwę poligonową na **okno analizy** (klasa `owin`), a `as.ppp()` przekształca warstwę
punktową na **wzór punktowy** (klasa `ppp`) zdefiniowany w tym oknie. Okno jest obowiązkowym
składnikiem obiektu `ppp`, bo bez niego nie da się obliczyć intensywności.
:::

> **3.** Dlaczego obiekt `ppp` przeskalowujemy funkcją `rescale()`?

::: {.callout-tip collapse="true"}
## Sprawdź odpowiedź
Intensywność jest wyrażona w jednostkach układu współrzędnych. Dla danych w PUWG 1992 (`EPSG:2180`)
jednostką jest metr, więc intensywność wychodzi w punktach na metr kwadratowy — liczba rzędu
kilku milionowych, nieczytelna i trudna do porównania. `rescale(x, 1000)` przeskalowuje obiekt
z metrów na kilometry, dzięki czemu intensywność jest podana w punktach na km².
:::

> **4.** Dlaczego `quadratcount()` z siatką 4×4 zwróciło 14, a nie 16 wartości?

::: {.callout-tip collapse="true"}
## Sprawdź odpowiedź
Siatka jest zakładana na obwiednię warstwy, a następnie **przycinana do okna analizy**. Dwa
oczka siatki 4×4 leżą w całości poza granicą Poznania, więc nie pojawiają się w wyniku.

Ma to bezpośrednią konsekwencję dla testu zliczania: liczba stopni swobody to liczba oczek minus
jeden, czyli 13, a nie 15. Siatka utworzona funkcją `st_make_grid()` nad obwiednią ma natomiast
pełne 16 oczek — w tym dwa puste — bo nie jest przycinana do żadnego okna.
:::

> **5.** Czym różni się test zliczania w kwadratach od analizy gęstości jądra?

::: {.callout-tip collapse="true"}
## Sprawdź odpowiedź
Oba badają, czy intensywność jest stała w obszarze, ale inaczej dzielą przestrzeń. Test
zliczania dzieli obszar na **rozłączne oczka o ustalonej wielkości** i porównuje zliczenia
z oczekiwanymi — daje wynik liczbowy wraz z wartością p. Analiza gęstości jądra używa
**ruchomego okna** i dla każdej komórki siatki wynikowej wyznacza intensywność w jej otoczeniu —
daje mapę ciągłą, bez testu.

Test odpowiada na pytanie „czy intensywność jest stała", mapa gęstości na pytanie „gdzie jest
wyższa, a gdzie niższa".
:::

> **6.** Co określa argument `sigma` w funkcji `density()` i jak wpływa na wynik?

::: {.callout-tip collapse="true"}
## Sprawdź odpowiedź
`sigma` określa rozmiar ruchomego okna, w jednostkach układu współrzędnych — dla danych
w PUWG 1992 (`EPSG:2180`) w metrach. Mniejsza wartość daje obraz bardziej szczegółowy, silniej reagujący na
pojedyncze punkty; większa daje obraz wygładzony, pokazujący tendencję ogólną i tłumiący
szczegóły.

Nie istnieje wartość „poprawna" — `sigma` jest wyborem analityka, zależnym od skali badanego
zjawiska, i podaje się ją razem z mapą. Pomocną wskazówką jest typowa odległość między punktami:
pasmo węższe od niej pokazuje raczej położenie poszczególnych punktów niż strukturę ich
rozmieszczenia.
:::

> **7.** Trzy wyniki w tym rozdziale zależą od decyzji analityka. Jakie to decyzje?

::: {.callout-tip collapse="true"}
## Sprawdź odpowiedź
1.  **Okno analizy** — decyduje o mianowniku w $\hat{\lambda} = n/a$, a więc o średniej
    intensywności. Granica miasta wobec obwiedni warstwy: różnica ponad dwukrotna.
2.  **Liczba oczek siatki** — decyduje o skali, na której test zliczania szuka struktury.
    Siatka 4×4 i 2×2 dla szkół prowadzą do odmiennych wniosków.
3.  **Szerokość pasma `sigma`** — decyduje o skali obrazu gęstości jądra.

Każdą z tych trzech decyzji trzeba podać w raporcie razem z wynikiem. Wynik bez nich nie jest
interpretowalny.
:::

## Podsumowanie

| Metoda | Funkcja | Co mówi o danych | Warunek poprawnego odczytu |
|---|---|---|---|
| średnia intensywność | `summary(ppp)$intensity` | ile zdarzeń wypada przeciętnie na jednostkę powierzchni | podawana razem z oknem analizy; zmienność w przestrzeni pokazują pozostałe metody |
| zliczanie w siatce | `quadratcount()` | jak liczba zdarzeń zmienia się między oczkami | wynik odnosi się do zadanej liczby oczek |
| test zliczania w kwadratach | `quadrat.test()` | czy intensywność jest stała w obszarze, na skali zadanej siatką | wniosek dotyczy wyłącznie tej skali; wymaga $E_i > 5$ w każdym oczku (sprawdzamy `$expected`), inaczej `method = "MonteCarlo"`; położenie skupień pokazuje gęstość jądra |
| gęstość jądra | `density(sigma = )` | gdzie intensywność jest wyższa, a gdzie niższa | obraz odnosi się do przyjętego `sigma`; istotność daje `quadrat.test()` |

Trzy zasady, do których wracamy w kolejnych rozdziałach:

1.  **Okno analizy jest częścią wyniku.** Intensywność bez podanego obszaru badań nie jest
    wynikiem analizy.
2.  **Skala jest wyborem, nie właściwością danych.** Liczba oczek siatki i szerokość pasma
    określają, na jakiej skali szukamy struktury — i trzeba je podać razem z wynikiem.
3.  **Wyniki na różnych skalach nie są sprzeczne.** „Losowy na skali kilku kilometrów, skupiony
    na skali kilkuset metrów" jest spójnym opisem jednego zjawiska.

## Pytanie dla kolejnego rozdziału

Metody z tego rozdziału opisują, **ile** zdarzeń wypada na jednostkę powierzchni i **gdzie** ta
liczba jest wyższa. Robią to, dzieląc obszar na fragmenty — oczka siatki albo ruchome okno — i
dlatego każdy ich wynik jest powiązany z wielkością tych fragmentów.

Pozostaje pytanie o **odległości między punktami**. Test zliczania operuje liczbą punktów
w oczku, która jest taka sama, gdy leżą one stłoczone w narożniku i gdy są rozłożone
równomiernie. Mapa gęstości jądra wskazuje miejsca o większym zagęszczeniu, a wzajemne
odległości punktów pozostają poza zakresem obu metod.

Odpowiadają na nie metody oparte na odległości (@sec-punkty-odleglosc), które podchodzą do
rozkładu punktów z drugiej strony: pytają wprost o odległości między punktami i ich
najbliższymi sąsiadami. Dzięki temu obywają się bez podziału obszaru na fragmenty, a więc
zależą od wyboru skali inaczej niż metody z tego rozdziału.

## Pełny kod analizy

Poniżej zebrany jest cały kod obu przykładów, w kolejności wykonania — do skopiowania do
własnego skryptu zamiast przeklejania pojedynczych fragmentów. Nie ma w nim kodu
objaśniającego: to dokładnie ta ścieżka, która prowadzi od danych wejściowych do wyniku.
Przykład 2 korzysta z obiektów utworzonych w Przykładzie 1, więc kod uruchamia się w całości,
od początku.

```{r}
#| ref.label: ["pakiety", "p1-dane", "p1-krok1a", "p1-krok1b", "p1-krok2a",
#|   "p1-krok2b", "p1-krok3a", "p1-krok3b", "p1-krok4a", "p1-krok4b",
#|   "p1-krok4c", "p1-krok4d", "p1-krok4e", "p1-krok4f", "p1-krok5a",
#|   "p1-krok5b", "p1-krok6a", "p1-krok6b", "p2-dane-a", "p2-dane-b",
#|   "p2-krok1a", "p2-krok1b", "p2-krok2a", "p2-krok2b", "p2-krok3a",
#|   "p2-krok3b", "p2-krok3c", "p2-krok3d", "p2-krok3e", "p2-krok4"]
#| eval: false
#| echo: true
```
