# Metody oparte na odległości {#sec-punkty-odleglosc}

::: {.callout-note}
## Czego się nauczysz

**Po tym rozdziale potrafisz wykonać w R:**

-   obliczyć odległości do najbliższego sąsiada i podsumować je statystykami opisowymi,
-   przedstawić rozkład tych odległości na histogramie i na dystrybuancie,
-   obliczyć wskaźnik Clarka-Evansa z korektą brzegową,
-   przeprowadzić test Clarka-Evansa dla trzech różnych hipotez alternatywnych,
-   wyznaczyć funkcję G i obwiednię oraz odczytać z nich wniosek.

**Rozumiesz i umiesz zinterpretować:**

-   czym jest **efekt brzegowy** i dlaczego bez korekty wskaźnik Clarka-Evansa jest obciążony,
-   różnicę między wartością wskaźnika a wynikiem testu,
-   znaczenie argumentu `alternative` i dlaczego dla jednej z hipotez wychodzi *p* = 1,
-   co oznacza położenie krzywej empirycznej względem teoretycznej i względem obwiedni,
    oraz **w jakim zakresie odległości** porównanie jest informacyjne,
-   funkcję K Ripleya i jej związek z funkcją G,
-   dlaczego metody odległościowe są najczulsze na to, **jak zdefiniowano punkt**.

**Teoria:** [Najważniejsze informacje](05_punkty_teoria.qmd#najwazniejsze-punkty).
**Funkcje:** @sec-funkcje.
:::

## Wprowadzenie

Metody oparte na intensywności (@sec-punkty-intensywnosc) dzieliły obszar na fragmenty — oczka
siatki albo ruchome okno — i pytały, ile punktów wypada na jednostkę powierzchni. Metody oparte
na odległości podchodzą do rozkładu punktów z drugiej strony: pytają **jak daleko od siebie leżą
punkty**, bez dzielenia obszaru na cokolwiek.

Ma to dwie konsekwencje. Pierwsza korzystna: wynik nie zależy od wyboru siatki ani szerokości
pasma, czyli od decyzji, które w poprzednim rozdziale okazały się rozstrzygające. Druga —
przeciwna: skoro metodą pomiaru jest odległość między punktami, to **wszystko zależy od tego,
co uznaliśmy za punkt**. Dwa budynki tej samej szkoły oddalone o 50 m dają odległość 50 m,
niezależnie od tego, że reprezentują jedną instytucję. Do tej czułości wracamy w interpretacji
Przykładu 2.

Pojawia się tu także zagadnienie, którego w poprzednich rozdziałach nie było: **efekt brzegowy**.
Punkt leżący blisko granicy obszaru badań może mieć swojego prawdziwego najbliższego sąsiada
**poza** tym obszarem — a wtedy nie zostanie on uwzględniony i zapisana odległość będzie
zawyżona. Wszystkie metody tego rozdziału wymagają decyzji, jak ten efekt uwzględnić.

## Metody oparte na odległości w R

| Funkcja | Co zwraca |
|---|---|
| `spatstat::pairdist()` | macierz odległości między **wszystkimi parami** punktów |
| `spatstat::nndist()` | wektor odległości od każdego punktu do jego najbliższego sąsiada |
| `spatstat::distmap()` | raster odległości od każdej komórki do najbliższego punktu |
| `spatstat::clarkevans()` | wskaźnik Clarka-Evansa *R* — jedna liczba |
| `spatstat::clarkevans.test()` | test oparty na wskaźniku: wartość *R* oraz poziom istotności |
| `spatstat::Gest()` | funkcja G — dystrybuanta odległości do najbliższego sąsiada |
| `spatstat::Kest()` | funkcja K Ripleya |
| `spatstat::envelope()` | obwiednia dla funkcji G lub K |

Pełne zestawienie funkcji — @sec-funkcje.

```{r}
#| label: pakiety
#| message: false
#| warning: false
library(sf)
library(spatstat)
library(ggplot2)
```

## Przykład 1: Przestępczość w Poznaniu

### Dane {.unnumbered}

-   `data/przestepstwa_2019.gpkg` — lokalizacje przestępstw w Poznaniu w 2019 roku,
-   `data/out_poznan_szkoly.gpkg`, warstwa `granica` — granica miasta; ta sama w obu przykładach
    oraz w @sec-punkty-centrograficzne i @sec-punkty-intensywnosc.

```{r}
#| label: p1-dane
#| message: false
p2019 = read_sf("data/przestepstwa_2019.gpkg")
granica = read_sf("data/out_poznan_szkoly.gpkg", layer = "granica")

p2019_ppp = as.ppp(st_geometry(p2019), W = as.owin(granica))
p2019_ppp
```

### Krok 1: odległości między punktami {.unnumbered}

Pakiet `spatstat` udostępnia trzy funkcje odległości, różniące się tym, co zwracają.

Funkcja `pairdist()` zwraca pełną macierz odległości między wszystkimi parami punktów.
Pierwszy wiersz zawiera odległości od punktu nr 1 do wszystkich pozostałych.

```{r}
#| label: p1-krok1a
p2019_pair = pairdist(p2019_ppp)
p2019_pair[1:5, 1:5]
```

Po posortowaniu pierwszego wiersza otrzymujemy ciąg zaczynający się od zera — odległość punktu
od siebie samego. **Druga wartość to odległość do najbliższego sąsiada.**

```{r}
#| label: p1-krok1b
sort(p2019_pair[1, ])[1:5]
```

Macierz dla 1661 punktów ma `{r} format(nrow(p2019_pair)^2, big.mark = " ")` elementów, więc
przy większych zbiorach staje się niewygodna. Funkcja `nndist()` zwraca od razu to, co nas
interesuje: wektor odległości do najbliższego sąsiada dla każdego punktu.

```{r}
#| label: p1-krok1c
p2019_nn = nndist(p2019_ppp)
p2019_nn[1:5]
```

Funkcja `distmap()` zwraca co innego: raster, w którym każda komórka ma przypisaną odległość do
najbliższego punktu zbioru. Nie służy do statystyk najbliższego sąsiada, ale dobrze pokazuje,
gdzie w obszarze jest „pusto".

```{r}
#| label: p1-krok1d
plot(distmap(p2019_ppp), main = "Odległość do najbliższego przestępstwa")
```

### Krok 2: statystyki najbliższego sąsiada {.unnumbered}

Wektor zwrócony przez `nndist()` podsumowujemy statystykami opisowymi — tak jak każdą inną
zmienną ilościową (@sec-eksploracja).

```{r}
#| label: p1-krok2a
summary(p2019_nn)
```

```{r}
#| label: p1-krok2b
round(quantile(p2019_nn, probs = seq(0, 1, 0.1)))
```

Rozkład tych odległości przedstawiamy na histogramie.

```{r}
#| label: p1-krok2c
#| message: false
p2019_nn_df = data.frame(odleglosc = p2019_nn)

ggplot(p2019_nn_df, aes(x = odleglosc)) +
  geom_histogram(binwidth = 100) +
  labs(x = "Odległość do najbliższego sąsiada [m]", y = "Liczba punktów") +
  theme_bw()
```

Wygodniejsza do odczytywania jest **dystrybuanta** (ang. *cumulative distribution function*):
na osi poziomej odległość, na osi pionowej udział punktów, których najbliższy sąsiad leży nie
dalej niż ta odległość.

```{r}
#| label: p1-krok2d
ggplot(p2019_nn_df, aes(odleglosc)) +
  stat_ecdf(aes(ymin = 0, ymax = after_stat(y)), geom = "ribbon", fill = "grey95") +
  stat_ecdf() +
  labs(x = "Odległość do najbliższego sąsiada [m]",
       y = "Udział punktów w zbiorze") +
  scale_y_continuous(labels = scales::percent) +
  theme_bw()
```

### Krok 3: wskaźnik Clarka-Evansa {.unnumbered}

**Wskaźnik Clarka-Evansa** *R* to stosunek obserwowanej średniej odległości do najbliższego
sąsiada do wartości oczekiwanej przy rozmieszczeniu losowym o tej samej intensywności:

-   *R* < 1 — punkty leżą bliżej siebie, niż wynikałoby z przypadku (skupienie),
-   *R* = 1 — rozmieszczenie losowe,
-   *R* > 1 — punkty leżą dalej od siebie, niż wynikałoby z przypadku (rozmieszczenie
    regularne); dla idealnej siatki heksagonalnej *R* = 2,15.

Przy obliczaniu wskaźnika trzeba zdecydować, jak uwzględnić **efekt brzegowy**. Bez korekty
zapisane odległości są zawyżone — dla punktów przy granicy prawdziwy najbliższy sąsiad może
leżeć poza obszarem badań i nie zostaje uwzględniony. Wskaźnik jest wtedy **obciążony w górę**,
czyli przesunięty w stronę wniosku „regularny".

```{r}
#| label: p1-krok3
clarkevans(p2019_ppp, correction = "none")
clarkevans(p2019_ppp, correction = "cdf")
```

::: {.callout-warning}
## Którą korektę wybrać
Funkcja `clarkevans()` wywołana **bez argumentu `correction`** nie zwraca jednej liczby, lecz
wektor z wszystkimi dostępnymi korektami. Pisanie `clarkevans(x)[[1]]` wybiera z niego pierwszy
element, czyli wariant **bez korekty** — i jest to wybór przypadkowy, nie metodyczny.

Dostępne korekty to `"none"` (brak), `"Donnelly"` — **tylko dla okien prostokątnych**, więc dla
granicy miasta niedostępna — oraz `"cdf"`, oparta na dystrybuancie odległości. Funkcja
`clarkevans.test()` domyślnie używa `"cdf"`.

W tym rozdziale podajemy `correction = "cdf"` **jawnie w obu funkcjach**. Dzięki temu wskaźnik
i test podają tę samą liczbę, a korekta jest wyborem świadomym.
:::

### Krok 4: test Clarka-Evansa {.unnumbered}

Sam wskaźnik mówi, w którą stronę odbiega rozmieszczenie od losowego, ale nie mówi, czy
odbiega **istotnie**. Do tego służy `clarkevans.test()`. Hipoteza zerowa zakłada rozmieszczenie
losowe; hipotezę alternatywną wskazuje argument `alternative`.

| `alternative` | Hipoteza alternatywna |
|---|---|
| `"two.sided"` | *R* ≠ 1 — rozmieszczenie nie jest losowe (skupione albo regularne) |
| `"clustered"` (lub `"less"`) | *R* < 1 — rozmieszczenie skupione |
| `"regular"` (lub `"greater"`) | *R* > 1 — rozmieszczenie regularne |

```{r}
#| label: p1-krok4a
clarkevans.test(p2019_ppp, correction = "cdf", alternative = "two.sided")
```

```{r}
#| label: p1-krok4b
clarkevans.test(p2019_ppp, correction = "cdf", alternative = "clustered")
```

```{r}
#| label: p1-krok4c
clarkevans.test(p2019_ppp, correction = "cdf", alternative = "regular")
```

### Krok 5: funkcja G {.unnumbered}

**Funkcja G** to dystrybuanta odległości do najbliższego sąsiada — ta sama krzywa, którą
narysowaliśmy w kroku 2, ale zestawiona z krzywą teoretyczną wynikającą z rozmieszczenia
losowego. Pozwala to porównać obserwacje z przypadkiem **na każdej odległości osobno**, a nie
tylko przez jedną liczbę, jak wskaźnik Clarka-Evansa.

-   $\hat{G}$ **powyżej** $G_{pois}$ — na danej odległości więcej punktów ma już swojego
    sąsiada, niż wynikałoby z przypadku, czyli punkty leżą bliżej siebie (skupienie),
-   $\hat{G}$ **poniżej** $G_{pois}$ — punkty leżą dalej od siebie (rozmieszczenie regularne).

```{r}
#| label: p1-krok5
p2019_g = Gest(p2019_ppp, correction = "none")
plot(p2019_g, main = "Funkcja G dla przestępstw")
```

### Krok 6: obwiednia {.unnumbered}

Porównanie krzywej empirycznej z teoretyczną mówi, w którą stronę odbiega rozmieszczenie, ale
nie mówi, czy odchylenie jest większe od tego, co daje sama zmienność losowania. Krzywa
teoretyczna opisuje bowiem wartość **przeciętną** przy rozmieszczeniu losowym, a pojedyncza
realizacja takiego rozmieszczenia od tej przeciętnej odbiega.

Odpowiada na to **obwiednia** (ang. *envelope*), wyznaczana przez symulację. Stosujemy jej wariant
**jednoczesny** (`global = TRUE`), który zgodnie z dokumentacją funkcji `envelope()` konstruowany
jest tak: dla każdej z `nsim` symulacji rozmieszczenia losowego liczy się **maksymalne
odchylenie bezwzględne** krzywej symulowanej od teoretycznej, bierze się `nrank`-tą największą
z tych wartości (oznaczaną `dcrit`), a pas wyznacza się jako krzywa teoretyczna ± `dcrit`. Pas ma
więc **stałą szerokość** na całym zakresie.

Test oparty na tym pasie odrzuca hipotezę o rozmieszczeniu losowym, jeśli krzywa empiryczna leży
poza pasem **przy którejkolwiek** wartości *r*, i ma dokładny poziom istotności
`alpha = nrank/(1 + nsim)`. Przyjmujemy `nsim = 99` i `nrank = 5`, czyli α = 5/100 = 0,05.

Ponieważ symulacja jest **procedurą losową**, przed nią ustawiamy `set.seed()` — bez tego pas
byłby inny przy każdym uruchomieniu.

```{r}
#| label: p1-krok6
#| message: false
#| results: "hide"
set.seed(2026)
p2019_env = envelope(p2019_ppp, Gest, nsim = 99, nrank = 5, global = TRUE,
                     funargs = list(correction = "none"))
plot(p2019_env, main = "Funkcja G z obwiednią jednoczesną (alfa = 0,05)")
```

Dolna granica pasa schodzi na części zakresu poniżej zera. Jest to konsekwencja konstrukcji
„krzywa teoretyczna ± `dcrit`" przy stałej szerokości pasa, a nie wartość mająca znaczenie —
funkcja G jest udziałem punktów, więc nie może być ujemna.

::: {.callout-important}
## Dlaczego `global = TRUE`, a nie obwiednia domyślna
Wywołana bez argumentu `global`, funkcja `envelope()` zwraca obwiednię **punktową**: dla każdej
wartości *r* osobno bierze najmniejszą i największą wartość spośród symulacji. Dokumentacja
funkcji stwierdza wprost, że obwiednie punktowe **nie są przedziałami ufności** dla funkcji,
lecz wyznaczają punkty krytyczne testu Monte Carlo, który konstruuje się „przez wybór
**ustalonej** wartości *r* i odrzucenie hipotezy zerowej, jeśli obserwowana wartość funkcji leży
poza obwiednią **przy tej wartości** *r*".

Czytanie obwiedni punktowej jako „krzywa wychodzi poza pas gdziekolwiek, więc odrzucamy" jest
**innym testem**, który dokumentacja nazywa *the „wrong" test* i którego rzeczywisty poziom
istotności można oszacować argumentem `do.pwrong`. Dla danych z tego rozdziału wynosi on **0,71
dla przestępstw i 0,86 dla szkół** przy poziomie nominalnym 0,02 — czyli przy danych całkowicie
losowych taki „test" wykryłby strukturę w większości przypadków.

Obwiednia jednoczesna jest zbudowana właśnie tak, aby wolno było czytać **całą krzywę**. Ten sam
test można wykonać funkcją `mad.test()`, otrzymując wartość *p*.
:::

### Krok 7: funkcja K Ripleya {.unnumbered}

**Funkcja K Ripleya** odpowiada na pokrewne pytanie przy innej definicji sąsiedztwa. Funkcja G
patrzy wyłącznie na **najbliższego** sąsiada, więc opisuje strukturę na małych odległościach.
Funkcja K zlicza **wszystkie** punkty w otoczeniu o promieniu *r*, więc uwzględnia też sąsiadów
dalszych i opisuje strukturę na wielu skalach jednocześnie.

```{r}
#| label: p1-krok7
p2019_k = Kest(p2019_ppp, correction = "none")
plot(p2019_k, main = "Funkcja K Ripleya dla przestępstw")
```

Interpretacja jest analogiczna: $\hat{K}$ powyżej $K_{pois}$ oznacza, że punkty są otoczone
większą liczbą innych punktów, niż wynikałoby z przypadku. Obwiednię dla funkcji K wyznacza się
tą samą funkcją `envelope()`, podając `Kest` zamiast `Gest`.

### Interpretacja wyniku {.unnumbered}

**Odległości do najbliższego sąsiada.** Połowa przestępstw ma najbliższe inne przestępstwo
w odległości nie większej niż `{r} round(median(p2019_nn))` m, a 90% — nie większej niż
`{r} round(quantile(p2019_nn, 0.9))` m. Średnia (`{r} round(mean(p2019_nn))` m) jest wyraźnie
wyższa od mediany, a maksimum wynosi `{r} round(max(p2019_nn))` m: rozkład jest silnie
prawoskośny, bo pojedyncze przestępstwa na obrzeżach miasta leżą bardzo daleko od pozostałych.
Dla takiego rozkładu **medianą opisujemy typową odległość**, nie średnią — tak samo jak
w @sec-eksploracja.

**Wskaźnik Clarka-Evansa.** Z korektą `cdf` wskaźnik wynosi
`{r} round(clarkevans(p2019_ppp, correction = "cdf"), 3)`, czyli wyraźnie mniej niż 1 —
przestępstwa leżą bliżej siebie, niż wynikałoby z rozmieszczenia losowego. Bez korekty
otrzymalibyśmy `{r} round(clarkevans(p2019_ppp, correction = "none"), 3)`, czyli wartość
o `{r} round((clarkevans(p2019_ppp, correction = "none") / clarkevans(p2019_ppp, correction = "cdf") - 1) * 100, 1)`%
wyższą — obciążenie w stronę wniosku „regularny" jest tu całkiem wymierne.

**Test.** Dla hipotezy alternatywnej `"two.sided"` i `"clustered"` test daje *p* < 0,001, więc
odrzucamy hipotezę o rozmieszczeniu losowym na rzecz skupienia. Dla `"regular"` wychodzi
*p* = 1 — i **nie jest to błąd**. Hipoteza alternatywna brzmi wtedy „rozmieszczenie jest
regularne", a dane wskazują dokładnie przeciwnie, więc nie ma żadnych podstaw do jej przyjęcia.
Wartość *p* = 1 oznacza: „to, co widzisz, jest najdalsze od tej hipotezy, jak to możliwe".

**Funkcja G.** Krzywa empiryczna leży wyraźnie powyżej teoretycznej na małych i średnich
odległościach — przy *r* = 100 m wynosi 0,60 wobec 0,18 teoretycznej, przy *r* = 250 m
0,90 wobec 0,71. Oznacza to, że punkty mają swoich sąsiadów znacznie bliżej, niż wynikałoby
z przypadku.

Powyżej około 400 m krzywe się przecinają i empiryczna biegnie nieco poniżej teoretycznej.
**Nie jest to oznaka regularności** — na tych odległościach obie krzywe zbliżają się już do 1
(przy *r* = 500 m: 0,98 wobec 0,99), bo prawie każdy punkt ma swojego najbliższego sąsiada
bliżej. Porównanie przestaje tam nieść informację. **Funkcję G czyta się na odległościach
małych względem rozmiarów obszaru**, nie na całym zakresie wykresu.

**Obwiednia.** Krzywa empiryczna wychodzi poza pas, więc **odrzucamy hipotezę o rozmieszczeniu
losowym** na poziomie istotności 0,05. Przy *r* = 100 m krzywa przyjmuje wartość 0,60, podczas gdy
górna granica pasa wynosi tam 0,22 — odchylenie jest zatem wielokrotnie większe niż to, które
daje sama zmienność losowania.

Wniosek testu jest **binarny**: krzywa wychodzi poza pas, więc rozmieszczenie nie jest losowe.
Obwiednia jednoczesna nie odpowiada natomiast na pytanie, **przy jakich odległościach** występuje
odstępstwo — test dotyczy całej krzywej, a nie poszczególnych wartości *r*. Odczytywanie z pasa
„skali, na której pojawia się skupienie" byłoby wnioskiem, którego ten test nie uprawnia.

**Funkcja K.** Krzywa empiryczna przebiega powyżej teoretycznej, co prowadzi do tego samego
wniosku co funkcja G: punkty są otoczone większą liczbą innych punktów, niż wynikałoby
z przypadku. Zgodność obu funkcji nie jest przypadkiem — opisują tę samą strukturę, tylko
patrząc na nią przez inną definicję sąsiedztwa.

**Wniosek.** Wszystkie cztery narzędzia zgodnie wskazują **skupienie**: przestępstwa w Poznaniu
nie są rozmieszczone losowo, lecz koncentrują się, i to na odległościach rzędu setek metrów.
Jest to spójne z wynikami z @sec-punkty-intensywnosc, gdzie test zliczania odrzucił hipotezę
o stałej intensywności, oraz z @sec-punkty-centrograficzne, gdzie odległość standardowa była
znacznie mniejsza od promienia miasta.

## Przykład 2: Szkoły podstawowe w Poznaniu

W tym przykładzie kod i wyniki są podane, natomiast **interpretacji nie ma w tekście**.
Przeczytaj wyniki samodzielnie, odpowiedz na pytania zamieszczone na końcu przykładu,
a następnie rozwiń bloki z odpowiedziami i sprawdź poprawność swojej interpretacji.

### Dane {.unnumbered}

Warstwa `szkoly` zawiera `{r} nrow(read_sf("data/out_poznan_szkoly.gpkg", layer = "szkoly"))`
szkół podstawowych — po jednym punkcie na szkołę. Sposób jej przygotowania z warstwy budynków
BDOT10k pokazuje @sec-punkty-centrograficzne.

```{r}
#| label: p2-dane
#| message: false
szkoly = read_sf("data/out_poznan_szkoly.gpkg", layer = "szkoly")
szkoly_ppp = as.ppp(st_geometry(szkoly), W = as.owin(granica))

npoints(szkoly_ppp)
```

### Krok 1: statystyki najbliższego sąsiada {.unnumbered}

```{r}
#| label: p2-krok1a
szkoly_nn = nndist(szkoly_ppp)
summary(szkoly_nn)
```

```{r}
#| label: p2-krok1b
round(quantile(szkoly_nn, probs = seq(0, 1, 0.1)))
```

```{r}
#| label: p2-krok1c
#| message: false
szkoly_nn_df = data.frame(odleglosc = szkoly_nn)

ggplot(szkoly_nn_df, aes(odleglosc)) +
  stat_ecdf(aes(ymin = 0, ymax = after_stat(y)), geom = "ribbon", fill = "grey95") +
  stat_ecdf() +
  labs(x = "Odległość do najbliższej szkoły [m]", y = "Udział szkół") +
  scale_y_continuous(labels = scales::percent) +
  theme_bw()
```

### Krok 2: wskaźnik i test Clarka-Evansa {.unnumbered}

```{r}
#| label: p2-krok2a
clarkevans(szkoly_ppp, correction = "cdf")
```

```{r}
#| label: p2-krok2b
clarkevans.test(szkoly_ppp, correction = "cdf", alternative = "clustered")
```

### Krok 3: funkcja G z obwiednią {.unnumbered}

```{r}
#| label: p2-krok3a
#| message: false
#| results: "hide"
set.seed(2026)
szkoly_env = envelope(szkoly_ppp, Gest, nsim = 99, nrank = 5, global = TRUE,
                      funargs = list(correction = "none"))
plot(szkoly_env, main = "Funkcja G z obwiednią jednoczesną dla szkół (alfa = 0,05)")
```

Pas obwiedni jednoczesnej ma stałą szerokość, więc `unique()` zwraca dla każdego zbioru jedną
wartość. Pozwala to porównać oba zbiory jedną liczbą.

```{r}
#| label: p2-krok3b
unique(round(szkoly_env$hi - szkoly_env$lo, 3))
unique(round(p2019_env$hi - p2019_env$lo, 3))
```

### Sprawdź swoją interpretację {.unnumbered}

> **Pytanie 1.** Mediana odległości do najbliższej szkoły wynosi
> `{r} round(median(szkoly_nn))` m, a minimum `{r} round(min(szkoly_nn))` m. Na wykresie funkcji
> G krzywa empiryczna jest równa zeru aż do około 70 m. Dlaczego?

::: {.callout-tip collapse="true"}
## Sprawdź odpowiedź
Ponieważ funkcja G to dystrybuanta odległości do najbliższego sąsiada, a **żadna szkoła nie ma
innej szkoły bliżej niż `{r} round(min(szkoly_nn))` m**. Dla odległości mniejszych od tego
minimum udział szkół mających sąsiada w takim zasięgu wynosi dokładnie zero, więc krzywa leży
na osi.

Nie jest to artefakt obliczeń, lecz realna cecha danych: szkoły podstawowe nie stoją obok
siebie, bo każda obsługuje swój obwód. W zbiorze przestępstw minimum wynosiło
`{r} round(min(p2019_nn))` m i krzywa G rośnie od samego początku.
:::

> **Pytanie 2.** Wskaźnik Clarka-Evansa dla szkół wynosi
> `{r} round(clarkevans(szkoly_ppp, correction = "cdf"), 3)`, a dla przestępstw
> `{r} round(clarkevans(p2019_ppp, correction = "cdf"), 3)`. Oba są mniejsze od 1. Czy to
> znaczy, że oba zjawiska są skupione w tym samym sensie?

::: {.callout-tip collapse="true"}
## Sprawdź odpowiedź
Oba wskaźniki są mniejsze od 1, więc w obu przypadkach punkty leżą bliżej siebie, niż wynikałoby
z rozmieszczenia losowego — i w obu test to potwierdza. Ale **skala i siła zjawiska są różne**.

Dla przestępstw wskaźnik wynosi
`{r} round(clarkevans(p2019_ppp, correction = "cdf"), 3)`, a typowa odległość do najbliższego
sąsiada `{r} round(median(p2019_nn))` m. Dla szkół wskaźnik jest **bliższy jedności**
(`{r} round(clarkevans(szkoly_ppp, correction = "cdf"), 3)`), a typowa odległość
`{r} round(median(szkoly_nn))` m — czyli ponad
`{r} round(median(szkoly_nn) / median(p2019_nn))` razy większa.

Przestępstwa tworzą ciasne ogniska na przestrzeni kilkudziesięciu metrów. Szkoły są rozłożone
po całym mieście i ich „skupienie" polega na tym, że jest ich więcej w gęściej zaludnionych
częściach miasta — czyli na nierównomierności w skali kilometrów, nie metrów. Sam wskaźnik
Clarka-Evansa tej różnicy nie pokazuje; pokazuje ją dopiero funkcja G (pytanie 3) oraz typowa
odległość.
:::

> **Pytanie 3.** Pas obwiedni dla szkół ma szerokość `{r} unique(round(szkoly_env$hi - szkoly_env$lo, 3))[1]`,
> a dla przestępstw `{r} unique(round(p2019_env$hi - p2019_env$lo, 3))[1]` — czyli jest ponad
> sześciokrotnie szerszy. Skąd ta różnica i co z niej wynika?

::: {.callout-tip collapse="true"}
## Sprawdź odpowiedź
Szerokość pasa to podwojona wartość `dcrit`, czyli `nrank`-te największe maksymalne odchylenie
krzywych symulowanych od teoretycznej. Zależy więc wyłącznie od tego, **jak bardzo krzywe
symulowane różnią się między sobą** — a przy `{r} npoints(szkoly_ppp)` punktach różnią się
znacznie bardziej niż przy `{r} npoints(p2019_ppp)`. Każda z 51 szkół to około 2% zbioru, więc
przesunięcie kilku punktów wyraźnie zmienia całą krzywą; przy ponad tysiącu punktów taki wpływ
jest znikomy.

Konsekwencja jest praktyczna: **przy małej liczbie punktów trzeba znacznie większego odstępstwa,
żeby je wykryć**. Krzywa dla szkół wychodzi poza pas, więc hipotezę o losowości odrzucamy
również tutaj — ale wychodzi niewiele i na krótkim odcinku, podczas gdy dla przestępstw
przekracza pas wielokrotnie. Ten sam wniosek („rozmieszczenie nie jest losowe") opiera się więc
na dowodzie o bardzo różnej sile.

Jest to ta sama zależność, co przy elipsie odchylenia standardowego w
@sec-punkty-centrograficzne i przy wykresie pudełkowym w @sec-eksploracja: wynik wyliczony
z kilkudziesięciu obserwacji trzeba czytać razem z ich liczbą.
:::

> **Pytanie 4.** Dane zawierają `{r} npoints(szkoly_ppp)` szkół, powstałych ze scalenia
> 84 budynków. Gdyby analizę wykonać na centroidach budynków, mediana odległości do najbliższego
> sąsiada wyniosłaby 54 m, a wskaźnik Clarka-Evansa 0,39. Dlaczego ta różnica jest tak duża
> i dlaczego nie ujawniła się w @sec-punkty-centrograficzne?

::: {.callout-tip collapse="true"}
## Sprawdź odpowiedź
Bo metody oparte na odległości mierzą **odległości między punktami**, a odległości między
budynkami tej samej szkoły to kilkadziesiąt metrów. Przy 84 centroidach budynków 62% punktów
miałoby sąsiada bliżej niż 100 m — i to te odległości zdominowałyby wynik. Mediana
`{r} round(median(szkoly_nn))` m spadłaby do 54 m, a wskaźnik z
`{r} round(clarkevans(szkoly_ppp, correction = "cdf"), 2)` do 0,39, czyli pozornie w stronę
silnego skupienia.

W @sec-punkty-centrograficzne ta sama zmiana przesunęła odległość standardową o 0,4%
(4206 wobec 4188 m). Statystyki centrograficzne opisują bowiem **rozproszenie całego zbioru
wokół jego środka** — dodanie kilku punktów obok już istniejących prawie go nie zmienia.

Ogólna zasada: **im metoda bardziej opiera się na odległościach lokalnych, tym bardziej jest
czuła na definicję punktu**. Statystyki centrograficzne są odporne, metody intensywnościowe
średnio czułe, metody odległościowe najczulsze. Przed analizą odległościową zawsze sprawdzamy,
czy jeden obiekt rzeczywistości odpowiada jednemu punktowi w danych — najprościej przez
`summary(nndist(x))`: mediana znacznie mniejsza od średniej jest sygnałem ostrzegawczym.
:::

## Pytania kontrolne

> **1.** Czym różnią się funkcje `pairdist()`, `nndist()` i `distmap()`?

::: {.callout-tip collapse="true"}
## Sprawdź odpowiedź
`pairdist()` zwraca macierz odległości między **wszystkimi parami** punktów — dla *n* punktów
jest to *n*² wartości, więc przy dużych zbiorach staje się niewygodna.

`nndist()` zwraca wektor odległości od każdego punktu do jego **najbliższego sąsiada** — to na
nim opierają się statystyki najbliższego sąsiada i funkcja G.

`distmap()` zwraca **raster**, w którym każda komórka ma odległość do najbliższego punktu
zbioru. Nie służy do statystyk, ale pokazuje, gdzie w obszarze punktów nie ma.
:::

> **2.** Czym jest efekt brzegowy i w którą stronę obciąża wskaźnik Clarka-Evansa?

::: {.callout-tip collapse="true"}
## Sprawdź odpowiedź
Punkt leżący blisko granicy obszaru badań może mieć swojego prawdziwego najbliższego sąsiada
**poza** tym obszarem. Sąsiad ten nie znajduje się w zbiorze danych, więc zapisana odległość
jest **zawyżona**.

Wskaźnik Clarka-Evansa to iloraz obserwowanej średniej odległości do oczekiwanej, więc
zawyżenie licznika zawyża wskaźnik — obciążenie idzie **w górę**, czyli w stronę wniosku
„rozmieszczenie regularne". Dla przestępstw w Poznaniu wskaźnik bez korekty wynosi
`{r} round(clarkevans(p2019_ppp, correction = "none"), 3)` wobec
`{r} round(clarkevans(p2019_ppp, correction = "cdf"), 3)` z korektą.
:::

> **3.** Dlaczego `clarkevans(x)[[1]]` jest złym sposobem odczytania wskaźnika?

::: {.callout-tip collapse="true"}
## Sprawdź odpowiedź
Ponieważ `clarkevans()` wywołana bez argumentu `correction` zwraca **wektor wszystkich
dostępnych korekt**, a `[[1]]` wybiera z niego pierwszy element, czyli wariant **bez korekty**.
Jest to wybór przypadkowy — wynika z kolejności w wektorze, nie z decyzji metodycznej.
Dodatkowo `clarkevans.test()` domyślnie używa korekty `"cdf"`, więc wskaźnik i test podawałyby
**różne liczby** dla tych samych danych.

Poprawnie podaje się korektę jawnie, w obu funkcjach: `correction = "cdf"`.
:::

> **4.** Test Clarka-Evansa z `alternative = "regular"` dał *p* = 1. Czy to błąd?

::: {.callout-tip collapse="true"}
## Sprawdź odpowiedź
Nie. Hipoteza alternatywna brzmi wtedy „rozmieszczenie jest regularne" (*R* > 1), a dane
wskazują dokładnie przeciwnie — wskaźnik wynosi
`{r} round(clarkevans(p2019_ppp, correction = "cdf"), 3)`, czyli znacznie poniżej 1. Wartość
*p* = 1 oznacza, że nie ma **żadnych** podstaw do przyjęcia tej hipotezy alternatywnej.

Lekcja ogólna: hipotezę alternatywną wybiera się **przed** analizą, na podstawie pytania
badawczego. Wykonanie testu dla wszystkich trzech wariantów i wybranie tego z najmniejszą
wartością *p* nie jest testowaniem hipotezy.
:::

> **5.** Co oznacza położenie krzywej empirycznej funkcji G powyżej krzywej teoretycznej?

::: {.callout-tip collapse="true"}
## Sprawdź odpowiedź
Że na danej odległości **więcej punktów ma już swojego najbliższego sąsiada**, niż wynikałoby
z rozmieszczenia losowego — czyli punkty leżą bliżej siebie. Jest to oznaka skupienia.
Położenie poniżej krzywej teoretycznej oznaczałoby, że punkty leżą dalej od siebie, czyli
rozmieszczenie regularne.

Zastrzeżenie: porównanie jest informacyjne **na odległościach małych względem rozmiarów
obszaru**. Na dużych odległościach obie krzywe zbliżają się do 1, bo prawie każdy punkt ma już
sąsiada bliżej, i ich wzajemne położenie przestaje coś znaczyć.
:::

> **6.** Po co obwiednia, jeśli mamy już porównanie z krzywą teoretyczną?

::: {.callout-tip collapse="true"}
## Sprawdź odpowiedź
Krzywa teoretyczna mówi, jaka byłaby funkcja G **przeciętnie** przy rozmieszczeniu losowym.
Nie mówi natomiast, jak bardzo pojedyncza realizacja takiego rozmieszczenia może od tej
przeciętnej odbiegać. Niewielkie odchylenie krzywej empirycznej może więc być zupełnie zwykłą
zmiennością losowania.

Obwiednia odpowiada na to pytanie: powstaje z symulacji rozmieszczenia losowego w tym samym
obszarze i wyznacza pas, w którym krzywa powinna się mieścić, jeśli rozmieszczenie jest losowe.
Dopiero wyjście poza pas jest przesłanką odstępstwa od losowości.

Obwiednia **nie mówi natomiast, przy jakich odległościach** odstępstwo występuje — wniosek testu
jest binarny i dotyczy całej krzywej.
:::

> **7.** Czym różni się obwiednia punktowa od jednoczesnej i dlaczego używamy `global = TRUE`?

::: {.callout-tip collapse="true"}
## Sprawdź odpowiedź
**Obwiednia punktowa** (wariant domyślny) bierze dla każdej wartości *r* osobno najmniejszą
i największą wartość spośród symulacji. Zgodnie z dokumentacją funkcji `envelope()` wyznacza ona
punkty krytyczne testu Monte Carlo, który konstruuje się **przez wybór ustalonej wartości *r***
i odrzucenie hipotezy, jeśli obserwowana wartość leży poza obwiednią przy tej jednej wartości.

**Obwiednia jednoczesna** (`global = TRUE`) ma stałą szerokość, wyznaczoną z maksymalnych
odchyleń krzywych symulowanych od teoretycznej. Pozwala odrzucić hipotezę, jeśli krzywa leży
poza pasem **przy którejkolwiek** wartości *r* — a więc wolno ją czytać jako całość.

Używamy jej dlatego, że naturalne wzrokowe czytanie wykresu („czy krzywa mieści się w pasie?")
jest poprawne tylko dla wariantu jednoczesnego. Zastosowanie tego czytania do obwiedni punktowej
daje test, którego rzeczywisty poziom istotności jest wielokrotnie wyższy od nominalnego — dla
danych z tego rozdziału 0,71 i 0,86 przy nominalnym 0,02.
:::

> **8.** Czym różni się funkcja K Ripleya od funkcji G?

::: {.callout-tip collapse="true"}
## Sprawdź odpowiedź
Definicją sąsiedztwa. Funkcja G patrzy wyłącznie na **najbliższego** sąsiada każdego punktu,
więc opisuje strukturę na najmniejszych odległościach. Funkcja K zlicza **wszystkie** punkty
w otoczeniu o promieniu *r*, więc uwzględnia także sąsiadów dalszych i opisuje strukturę na
wielu skalach jednocześnie.

Dla przestępstw w Poznaniu obie prowadzą do tego samego wniosku o skupieniu — opisują tę samą
strukturę, tylko z innej strony. Rozbieżność między nimi byłaby informacją samą w sobie:
oznaczałaby, że struktura na najmniejszych odległościach jest inna niż na większych.
:::

## Podsumowanie

| Metoda | Funkcja | Co mówi o danych | Warunek poprawnego odczytu |
|---|---|---|---|
| statystyki najbliższego sąsiada | `nndist()` + `summary()` | typowa odległość między punktami i rozkład tych odległości | opis bez testu — istotność dają `clarkevans.test()` i obwiednia |
| wskaźnik Clarka-Evansa | `clarkevans(correction = "cdf")` | w którą stronę i jak silnie rozmieszczenie odbiega od losowego | jedna liczba dla wszystkich skal; korektę podajemy jawnie |
| test Clarka-Evansa | `clarkevans.test()` | czy odstępstwo od losowości jest istotne | wniosek dotyczy całego obszaru; skalę pokazuje funkcja G |
| funkcja G | `Gest()` | jak rozmieszczenie odbiega od losowego **na każdej odległości** | czytana na odległościach małych względem obszaru; istotność daje obwiednia |
| obwiednia jednoczesna | `envelope(global = TRUE)` | czy odstępstwo od losowości przekracza zmienność losowania; poziom istotności `nrank/(1 + nsim)` | wniosek dotyczy całej krzywej łącznie; wymaga `set.seed()` |
| funkcja K Ripleya | `Kest()` | to samo co G, ale z uwzględnieniem dalszych sąsiadów | czytana tak samo jak funkcja G |

Trzy zasady, do których wracamy w kolejnych rozdziałach:

1.  **Korektę brzegową wybiera się świadomie.** Bez korekty wskaźnik Clarka-Evansa jest
    obciążony w stronę „regularny". Podajemy `correction` jawnie, nie bierzemy `[[1]]`.
2.  **Hipotezę alternatywną wybiera się przed analizą.** Wykonanie testu dla wszystkich
    wariantów i wybranie najmniejszej wartości *p* nie jest testowaniem hipotezy.
3.  **Metody odległościowe są najczulsze na definicję punktu.** Przed analizą sprawdzamy, czy
    jeden obiekt rzeczywistości odpowiada jednemu punktowi w danych. Mediana odległości
    znacznie mniejsza od średniej jest sygnałem ostrzegawczym.
4.  **Obwiednię czytamy tak, jak została zbudowana.** Wariant domyślny (punktowy) jest testem
    przy jednej, z góry ustalonej odległości; całą krzywą wolno oceniać tylko przy
    `global = TRUE`.

## Trzy grupy metod analizy rozkładu punktów

Metody z tego rozdziału odpowiadają na pytanie, **czy** i **na jakiej odległości** rozmieszczenie
punktów odbiega od losowego. Pytanie **gdzie** należy do metod opartych na intensywności.

Wskaźnik Clarka-Evansa jest jedną liczbą dla całego obszaru. Funkcja G i obwiednia opisują
strukturę jako funkcję odległości, również dla całego obszaru łącznie. Położenie miejsc
zagęszczonych wskazują metody z @sec-punkty-intensywnosc: mapa gęstości jądra pokazuje ogniska,
a test zliczania w kwadratach — które części obszaru odbiegają od wartości oczekiwanej.

Trzy grupy metod uzupełniają się więc, a nie zastępują:

| Pytanie | Grupa metod | Rozdział |
|---|---|---|
| Gdzie leży środek zbioru i jak szerokie jest rozproszenie? | statystyki centrograficzne | @sec-punkty-centrograficzne |
| Gdzie punktów jest więcej, a gdzie mniej? | metody oparte na intensywności | @sec-punkty-intensywnosc |
| Czy i na jakiej odległości rozmieszczenie odbiega od losowego? | metody oparte na odległości | ten rozdział |

Pytanie **dlaczego** należy do osobnej grupy zagadnień: wyjaśnienie wymaga odniesienia rozkładu
punktów do innych zmiennych, czym zajmuje się analiza danych obszarowych
(@sec-obszarowe-autokorelacja) oraz modelowanie przestrzenne.

## Pełny kod analizy

Poniżej zebrany jest cały kod obu przykładów, w kolejności wykonania — do skopiowania do
własnego skryptu zamiast przeklejania pojedynczych fragmentów. Nie ma w nim kodu
objaśniającego: to dokładnie ta ścieżka, która prowadzi od danych wejściowych do wyniku.
Przykład 2 korzysta z obiektów utworzonych w Przykładzie 1, więc kod uruchamia się w całości,
od początku.

```{r}
#| ref.label: ["pakiety", "p1-dane", "p1-krok1a", "p1-krok1b", "p1-krok1c",
#|   "p1-krok1d", "p1-krok2a", "p1-krok2b", "p1-krok2c", "p1-krok2d",
#|   "p1-krok3", "p1-krok4a", "p1-krok4b", "p1-krok4c", "p1-krok5",
#|   "p1-krok6", "p1-krok7", "p2-dane", "p2-krok1a", "p2-krok1b",
#|   "p2-krok1c", "p2-krok2a", "p2-krok2b", "p2-krok3a", "p2-krok3b"]
#| eval: false
#| echo: true
```
