# Określanie sąsiedztwa danych obszarowych {#sec-obszarowe-sasiedztwo}

::: {.callout-note}
## Czego się nauczysz

Rozdział jest **lekturą** — nie przerabiamy go na zajęciach. Pokazuje, jak w R wykonać to, co
[rozdział teoretyczny części](09_obszarowe_teoria.qmd) opisuje pojęciowo: zbudować listę sąsiadów i macierz wag przestrzennych
według każdego z trzech kryteriów. Zajęcia poświęcone są miarom autokorelacji
(@sec-obszarowe-autokorelacja), które z gotowej macierzy wag korzystają.

**Po tym rozdziale potrafisz wykonać w R:**

-   zbudować listę sąsiadów według reguły *rook* i *queen* (`poly2nb()`),
-   nadać wagi i otrzymać macierz wag przestrzennych (`nb2listw()`, `listw2mat()`),
-   wyznaczyć sąsiedztwo według odległości (`dnearneigh()`) oraz *k* najbliższych sąsiadów
    (`knearneigh()`, `knn2nb()`),
-   obliczyć odległości między sąsiadami (`nbdists()`) i przedstawić ich rozkład,
-   przedstawić sąsiedztwo na mapie (`nb2lines()`).

**Rozumiesz i umiesz zinterpretować:**

-   odczyt listy sąsiadów i macierzy wag — co znaczy wiersz, co kolumna,
-   skutek standaryzacji wierszami dla obszarów o różnej liczbie sąsiadów,
-   dlaczego sąsiedztwo *k* najbliższych sąsiadów nie jest symetryczne,
-   co oznacza komunikat o obszarach bez sąsiadów i kiedy się pojawia.

**Teoria:** [Najważniejsze informacje](09_obszarowe_teoria.qmd#najwazniejsze-obszarowe).
**Funkcje:** @sec-funkcje. **Słownik pojęć:** @sec-slownik.
:::

## Wprowadzenie

Każda miara autokorelacji przestrzennej wymaga wcześniejszego zapisania informacji o tym, które
jednostki ze sobą sąsiadują i jak silne jest ich powiązanie. Zapisem tym jest **macierz wag
przestrzennych**, opisana pojęciowo w [rozdziale teoretycznym części](09_obszarowe_teoria.qmd).

Budowa macierzy przebiega w R w trzech krokach:

1.  utworzenie **listy sąsiadów** — `poly2nb()` dla kryterium wspólnej granicy, `dnearneigh()`
    dla kryterium odległości, `knearneigh()` wraz z `knn2nb()` dla *k* najbliższych sąsiadów,
2.  nadanie **wag** — `nb2listw()`,
3.  w razie potrzeby przekształcenie w **macierz** — `listw2mat()` albo `nb2mat()`.

Trzeci krok jest potrzebny tylko wtedy, gdy chcemy macierz obejrzeć albo przekazać do funkcji
spoza pakietu `spdep`. Funkcje liczące miary autokorelacji przyjmują wynik kroku drugiego.

```{r}
#| label: pakiety
#| message: false
#| warning: false
library(sf)
library(spdep)
library(tmap)
library(ggplot2)
```

## Struktura obiektów: lista sąsiadów i macierz wag

Obiekt klasy **`nb`** (ang. *neighbour list*) to lista o tylu elementach, ile jest jednostek.
Element *i* zawiera **numery wierszy** jednostek sąsiadujących z jednostką *i*. Jest to wyłącznie
informacja o sąsiedztwie: sąsiad albo jest, albo go nie ma.

Obiekt klasy **`listw`** (ang. *weights list*) to lista sąsiadów uzupełniona o **wagi** przypisane
każdej parze sąsiadów. Dopiero on wchodzi do funkcji liczących statystyki. Sposób nadania wag
określa argument `style`:

| `style` | Wagi | Kiedy używamy |
|---|---|---|
| `"W"` | standaryzowane wierszami — wagi w każdym wierszu sumują się do 1 | domyślny wybór dla I Morana i C Geary'ego |
| `"B"` | binarne — 1 dla sąsiada, 0 dla pozostałych | wymagane przez `globalG.test()`; wygodne do obejrzenia macierzy |

::: {.callout-warning}
## Numer wiersza, nie identyfikator
Obiekty `nb` i `listw` odwołują się do jednostek przez **numer wiersza**, a nie przez
identyfikator zapisany w danych. Zmiana kolejności wierszy albo usunięcie choćby jednego wiersza
po zbudowaniu listy sąsiadów unieważnia ją. Listę sąsiadów budujemy zawsze na tym obiekcie,
na którym liczymy statystyki — i porządkujemy zbiór **przed** jej zbudowaniem, nie po.
:::

## Przykład 1: sześć obszarów

Pierwszy przykład pracuje na zbiorze na tyle małym, że macierz wag mieści się na ekranie
w całości.

### Dane {.unnumbered}

-   `data/area_ex.gpkg` — sześć przylegających do siebie poligonów z kolumną `id`.

Wiersze w pliku **nie są zapisane w kolejności `id`**, a `poly2nb()` zwraca numery wierszy. Zbiór
porządkujemy więc od razu po wczytaniu — inaczej lista sąsiadów nie zgadzałaby się z numeracją
widoczną na mapie.

```{r}
#| label: p1-dane
obszary = read_sf("data/area_ex.gpkg")
obszary = obszary[order(obszary$id), ]
```

```{r}
#| label: p1-mapa
#| message: false
tm_shape(obszary) +
  tm_polygons(fill = "grey90") +
  tm_text("id", size = 1.5)
```

### Krok 1: lista sąsiadów {.unnumbered}

Funkcja `poly2nb()` buduje listę sąsiadów na podstawie warstwy poligonowej. Argument `queen`
wybiera regułę: `FALSE` oznacza regułę *rook*, `TRUE` — regułę *queen*.

```{r}
#| label: p1-krok1a
obszary_nb = poly2nb(obszary, queen = FALSE)
obszary_nb
```

Wydruk podaje liczbę jednostek, liczbę niezerowych powiązań i średnią liczbę sąsiadów. Strukturę
samej listy pokazuje `str()`:

```{r}
#| label: p1-krok1b
str(obszary_nb)
```

Lista ma sześć elementów, po jednym na obszar. Element pierwszy zawiera wartości `2` i `4`, czyli
obszar 1 ma dwóch sąsiadów: obszar 2 i obszar 4. Atrybut `sym` informuje, że sąsiedztwo jest
symetryczne, a atrybut `type` — że zbudowano je regułą *rook*.

### Krok 2: macierz binarna {.unnumbered}

Funkcja `nb2listw()` uzupełnia listę sąsiadów o wagi. Argument `style = "B"` nadaje wagi binarne.

```{r}
#| label: p1-krok2a
obszary_lw = nb2listw(obszary_nb, style = "B")
```

Funkcja `listw2mat()` przekształca wynik w macierz:

```{r}
#| label: p1-krok2b
listw2mat(obszary_lw)
```

Wiersz $i$ i kolumna $j$ odpowiadają obszarom: wartość 1 oznacza, że obszary sąsiadują,
0 — że nie sąsiadują. Przekątna jest zerowa, bo obszar nie jest sąsiadem samego siebie. Macierz
jest **symetryczna** względem przekątnej: skoro obszar 1 jest sąsiadem obszaru 2, to obszar 2
jest sąsiadem obszaru 1.

### Krok 3: standaryzacja wierszami {.unnumbered}

Argument `style = "W"` standaryzuje wagi wierszami, tak aby sumowały się do jedynki:

```{r}
#| label: p1-krok3
obszary_lw_w = nb2listw(obszary_nb, style = "W")
round(listw2mat(obszary_lw_w), 2)
```

Obszar 2 ma trzech sąsiadów, więc każdy dostaje wagę 0,33; obszar 1 ma dwóch — po 0,5; obszar 6
ma jednego, który dostaje wagę 1,0. Macierz standaryzowana wierszami **przestaje być
symetryczna**: waga pary (3, 6) wynosi 0,5, a pary (6, 3) — 1,0, bo oba obszary mają różną liczbę
sąsiadów.

### Krok 4: reguła queen {.unnumbered}

```{r}
#| label: p1-krok4a
obszary_nb_q = poly2nb(obszary, queen = TRUE)
```

Liczbę sąsiadów każdego obszaru przy obu regułach podaje funkcja `card()`:

```{r}
#| label: p1-krok4b
data.frame(id = obszary$id,
           rook = card(obszary_nb),
           queen = card(obszary_nb_q))
```

Reguła *queen* dodaje obszary stykające się narożnikiem, więc liczba powiązań rośnie — z 12 do 24.
Na sześciu obszarach różnicę widać w całej macierzy; przy kilkuset jednostkach trzeba poprzestać
na liczbach zbiorczych.

## Przykład 2: powiaty województwa wielkopolskiego

Drugi przykład pokazuje wszystkie trzy kryteria sąsiedztwa na danych rzeczywistych.

### Dane {.unnumbered}

-   `data/wlkp_powiaty.gpkg` — 35 powiatów województwa wielkopolskiego, warstwa `powiaty`,
    kolumny `Nazwa` i `TERYT`, układ PUWG 1992 (`EPSG:2180`).

Wyznaczenie sąsiedztwa nie wymaga żadnej zmiennej atrybutowej — wystarczy geometria.

```{r}
#| label: p2-dane
powiaty = read_sf("data/wlkp_powiaty.gpkg", layer = "powiaty")
```

```{r}
#| label: p2-mapa
#| message: false
tm_shape(powiaty) +
  tm_polygons(fill = "grey90", col = "white")
```

### Krok 1: kryterium wspólnej granicy {.unnumbered}

```{r}
#| label: p2-krok1a
powiaty_nb = poly2nb(powiaty, queen = TRUE)
powiaty_nb
```

Średnia liczba sąsiadów wynosi 4,3, a łączna liczba powiązań — 150. Sąsiadów wskazanego powiatu
odczytujemy, indeksując kolumnę z nazwami numerami wierszy z listy:

```{r}
#| label: p2-krok1b
powiaty$Nazwa[powiaty_nb[[which(powiaty$Nazwa == "poznański")]]]
```

Powiat poznański ma **11 sąsiadów** — najwięcej w województwie, co wynika z jego pierścieniowego
kształtu wokół Poznania.

### Krok 2: wizualizacja sąsiedztwa {.unnumbered}

Sąsiedztwo przedstawia się jako graf: wierzchołkami są centroidy jednostek, a krawędziami —
powiązania. Funkcja `nb2lines()` zamienia listę sąsiadów na warstwę liniową; argument
`as_sf = TRUE` sprawia, że wynikiem jest obiekt `sf`.

```{r}
#| label: p2-krok2a
centroidy = st_centroid(st_geometry(powiaty), of_largest_polygon = TRUE)
powiaty_linie = nb2lines(powiaty_nb, coords = centroidy, as_sf = TRUE)
```

```{r}
#| label: p2-krok2b
#| message: false
tm_shape(powiaty) +
  tm_polygons(fill = "grey95", col = "white") +
  tm_shape(powiaty_linie) +
  tm_lines(col = "steelblue") +
  tm_shape(st_sf(geom = centroidy)) +
  tm_dots(size = 0.3)
```

Gęstość krawędzi na mapie odpowiada liczbie sąsiadów: wokół powiatu poznańskiego widać wyraźne
zagęszczenie.

### Krok 3: odległości między sąsiadami {.unnumbered}

Przed zastosowaniem kryterium odległości trzeba wiedzieć, jakie odległości faktycznie występują
między sąsiadującymi jednostkami. Podaje je funkcja `nbdists()`, przyjmująca listę sąsiadów
i centroidy.

```{r}
#| label: p2-krok3a
powiaty_odl = nbdists(powiaty_nb, centroidy)
odleglosci_km = unlist(powiaty_odl) / 1000
summary(odleglosci_km)
```

```{r}
#| label: p2-krok3b
#| message: false
ggplot(data.frame(d = odleglosci_km), aes(d)) +
  geom_histogram(binwidth = 5, fill = "grey45", colour = "white") +
  labs(x = "Odległość między centroidami sąsiadów [km]", y = "Liczba par") +
  theme_bw()
```

Odległości wahają się od 2,1 km do 54,9 km przy medianie 31,8 km. Rozkład jest zbliżony do
symetrycznego, a wartości skrajne odpowiadają z jednej strony parom miast na prawach powiatu
i powiatów je otaczających, z drugiej — powiatom rozległym.

### Krok 4: kryterium odległości {.unnumbered}

Funkcja `dnearneigh()` wyznacza sąsiadów na podstawie odległości między centroidami. Argumenty
`d1` i `d2` podają dolną i górną granicę przedziału, w jednostkach układu współrzędnych — tutaj
w metrach.

```{r}
#| label: p2-krok4a
powiaty_nb_d = dnearneigh(centroidy, d1 = 0, d2 = 30000)
powiaty_nb_d
```

Wydruk zawiera informację, której przy regule *queen* nie było: **5 powiatów nie ma żadnego
sąsiada**, a graf rozpada się na 8 osobnych części. Przy progu 30 km, czyli poniżej mediany
odległości, dla części powiatów żaden centroid nie mieści się w promieniu.

```{r}
#| label: p2-krok4b
powiaty$Nazwa[card(powiaty_nb_d) == 0]
```

::: {.callout-warning}
## Obszary bez sąsiadów unieważniają dalsze obliczenia
Funkcje liczące miary autokorelacji domyślnie **przerywają działanie**, gdy w liście sąsiadów
jest jednostka bez powiązań — bo nie da się dla niej policzyć średniej wartości u sąsiadów.
Dopuszczenie takich jednostek wymaga argumentu `zero.policy = TRUE`, który każe traktować ich
zmienną opóźnioną przestrzennie jako zero. Jest to rozwiązanie techniczne, nie merytoryczne:
jednostka bez sąsiadów nie wnosi do analizy informacji o sąsiedztwie.

Prostszym wyjściem jest dobranie progu po obejrzeniu rozkładu odległości z kroku 3.
:::

Próg 40 km nie zostawia już żadnego powiatu bez sąsiadów:

```{r}
#| label: p2-krok4c
powiaty_nb_d40 = dnearneigh(centroidy, d1 = 0, d2 = 40000)
powiaty_nb_d40
```

### Krok 5: *k* najbliższych sąsiadów {.unnumbered}

Kryterium *k* najbliższych sąsiadów wyznacza dla każdej jednostki ustaloną liczbę sąsiadów —
tych, których centroidy leżą najbliżej. Funkcja `knearneigh()` zwraca obiekt pośredni,
a `knn2nb()` zamienia go na listę sąsiadów.

```{r}
#| label: p2-krok5a
powiaty_knn = knearneigh(centroidy, k = 5)
powiaty_nb_knn = knn2nb(powiaty_knn)
powiaty_nb_knn
```

Każda jednostka ma dokładnie pięciu sąsiadów. Dla pierwszego powiatu w zbiorze są to:

```{r}
#| label: p2-krok5b
powiaty$Nazwa[powiaty_nb_knn[[1]]]
```

```{r}
#| label: p2-krok5c
is.symmetric.nb(powiaty_nb_knn)
```

::: {.callout-warning}
## Sąsiedztwo *k* najbliższych sąsiadów nie jest symetryczne
Jeżeli powiat A należy do pięciu najbliższych sąsiadów powiatu B, nie wynika z tego, że B należy
do pięciu najbliższych sąsiadów powiatu A. Powiat rozległy, otoczony wieloma małymi, znajdzie się
na ich listach, podczas gdy na jego własnej liście zmieści się tylko pięć z nich.

Sąsiedztwo wyznaczone wspólną granicą i promieniem *d* jest symetryczne; to wyznaczone kryterium
*k* najbliższych sąsiadów — nie. Część procedur statystycznych zakłada symetrię, dlatego warto
to sprawdzić funkcją `is.symmetric.nb()`.
:::

### Krok 6: odległość odwrotna {.unnumbered}

Kryterium odległości odwrotnej nadaje wagi malejące wraz z odległością, zamiast dzielić jednostki
na sąsiadów i niesąsiadów. Wagi przygotowuje się samodzielnie z wyniku `nbdists()` i przekazuje
do `nb2listw()` argumentem `glist`:

```{r}
#| label: p2-krok6
odl_d40 = nbdists(powiaty_nb_d40, centroidy)
wagi_odwrotne = lapply(odl_d40, function(d) 1 / (d / 1000))
powiaty_lw_inv = nb2listw(powiaty_nb_d40, glist = wagi_odwrotne, style = "W")
round(powiaty_lw_inv$weights[[1]], 3)
```

Pierwszy powiat ma przy progu 40 km trzech sąsiadów, a wagi nie są równe: sąsiad położony bliżej
dostaje wagę wyższą. Przy `style = "W"` wagi nadal sumują się w wierszu do jedynki, ale rozkładają
się między sąsiadów proporcjonalnie do odwrotności odległości.

### Porównanie trzech kryteriów {.unnumbered}

Dla powiatu poznańskiego trzy kryteria dają trzy różne zbiory sąsiadów:

| Kryterium | Funkcja | Liczba sąsiadów powiatu poznańskiego |
|---|---|---|
| wspólna granica (*queen*) | `poly2nb(queen = TRUE)` | 11 |
| odległość — próg 30 km | `dnearneigh(d2 = 30000)` | 1 |
| odległość — próg 40 km | `dnearneigh(d2 = 40000)` | 4 |
| 5 najbliższych sąsiadów | `knearneigh(k = 5)` | 5 |

Trzy kryteria dają tu cztery wiersze, bo kryterium odległości pokazane jest przy dwóch progach —
sam próg jest, obok wyboru kryterium, drugą decyzją analityka.

Żadne z tych kryteriów nie jest poprawniejsze od pozostałych — każde opisuje inne rozumienie
bliskości. Wybór należy do analityka i podaje się go razem z wynikiem, bo każda miara
autokorelacji policzona na tych danych będzie od niego zależeć.

::: {.callout-note}
## Reguła *rook* a *queen* na danych administracyjnych
Dla powiatów województwa wielkopolskiego obie reguły dają **ten sam wynik** — średnio 4,3
sąsiada. Styk w jednym punkcie, który odróżnia regułę *queen* od *rook*, w podziałach
administracyjnych zdarza się rzadko; pojawia się za to regularnie w siatkach regularnych
i w danych rastrowych. Dlatego różnicę między regułami pokazuje Przykład 1 na sztucznej siatce,
a nie ten przykład.
:::

## Pytania kontrolne

> **1.** Co zwraca funkcja `poly2nb()` — identyfikatory obszarów czy numery wierszy? Co z tego
> wynika dla przygotowania danych?

::: {.callout-tip collapse="true"}
## Sprawdź odpowiedź
**Numery wierszy.** Lista sąsiadów nie zna identyfikatorów zapisanych w kolumnach danych, więc
element *i* zawiera numery wierszy, nie wartości `id` czy `TERYT`.

Wynika z tego, że zbiór trzeba uporządkować **przed** zbudowaniem listy sąsiadów, a po jej
zbudowaniu nie wolno zmieniać kolejności wierszy ani usuwać wierszy — lista przestałaby pasować
do danych. W Przykładzie 1 plik ma wiersze w innej kolejności niż `id`, dlatego porządkujemy go
zaraz po wczytaniu.
:::

> **2.** Dlaczego macierz z wagami binarnymi jest symetryczna, a macierz standaryzowana wierszami
> nie?

::: {.callout-tip collapse="true"}
## Sprawdź odpowiedź
Macierz binarna zapisuje samą relację sąsiedztwa, a ta jest wzajemna: jeśli obszar 1 sąsiaduje
z obszarem 2, to obszar 2 sąsiaduje z obszarem 1. Stąd wartość w komórce (1, 2) równa się wartości
w komórce (2, 1).

Standaryzacja wierszami dzieli każdą wagę przez liczbę sąsiadów **danego wiersza**. Obszary mające
różną liczbę sąsiadów dzielą więc przez różne liczby. W Przykładzie 1 obszar 3 ma dwóch sąsiadów,
a obszar 6 jednego, więc waga pary (3, 6) wynosi 0,5, a pary (6, 3) — 1,0.
:::

> **3.** Kiedy używa się `style = "B"`, a kiedy `style = "W"`?

::: {.callout-tip collapse="true"}
## Sprawdź odpowiedź
`style = "W"` — wagi standaryzowane wierszami — jest domyślnym wyborem dla statystyk I Morana
i C Geary'ego. Dzięki standaryzacji zmienna opóźniona przestrzennie jest średnią wartością
u sąsiadów, co ułatwia interpretację.

`style = "B"` — wagi binarne — są wymagane przez `globalG.test()`, bo statystyka G Getisa & Orda
jest zbudowana jako udział sum iloczynów i wymaga wag zaznaczających wyłącznie sąsiedztwo. Wagi
binarne są też wygodniejsze, gdy chcemy obejrzeć samą macierz sąsiedztwa.
:::

> **4.** Po zastosowaniu kryterium odległości wydruk informuje o obszarach bez sąsiadów. Co to
> oznacza i co z tym zrobić?

::: {.callout-tip collapse="true"}
## Sprawdź odpowiedź
Oznacza, że dla tych jednostek żaden centroid nie mieści się w zadanym promieniu — przyjęty próg
jest za mały względem faktycznych odległości w zbiorze.

Funkcje liczące miary autokorelacji domyślnie **przerwą działanie**, bo dla jednostki bez sąsiadów
nie da się policzyć zmiennej opóźnionej przestrzennie. Można to obejść argumentem
`zero.policy = TRUE`, ale jest to rozwiązanie techniczne: taka jednostka nie wnosi do analizy
informacji o sąsiedztwie. Lepiej dobrać próg po obejrzeniu rozkładu odległości — dla powiatów
województwa wielkopolskiego próg 30 km zostawia pięć powiatów bez sąsiadów, a próg 40 km już
żadnego.
:::

> **5.** Dlaczego sąsiedztwo wyznaczone kryterium *k* najbliższych sąsiadów nie jest symetryczne?

::: {.callout-tip collapse="true"}
## Sprawdź odpowiedź
Bo liczba sąsiadów jest narzucona z góry i taka sama dla każdej jednostki, a odległości między
centroidami — nie. Jednostka rozległa, otoczona wieloma małymi, znajdzie się na ich listach
najbliższych sąsiadów, podczas gdy na jej własnej liście zmieści się tylko *k* z nich.

Sąsiedztwo wyznaczone wspólną granicą i promieniem *d* jest symetryczne. Symetrię sprawdza
funkcja `is.symmetric.nb()`.
:::

> **6.** Trzy kryteria dały dla powiatu poznańskiego 11 (wspólna granica), 4 (odległość do
> 40 km) i 5 (pięciu najbliższych sąsiadów). Które jest poprawne?

::: {.callout-tip collapse="true"}
## Sprawdź odpowiedź
Żadne nie jest poprawniejsze od pozostałych — każde opisuje inne rozumienie bliskości. Kryterium
wspólnej granicy mówi o przyleganiu, kryterium odległości o położeniu w zadanym promieniu,
kryterium *k* najbliższych sąsiadów o kolejności odległości.

Wybór jest decyzją analityka, a nie własnością danych, i podaje się go razem z wynikiem — każda
miara autokorelacji policzona na tych danych będzie od niego zależeć. Przy danych
administracyjnych najczęściej stosuje się kryterium wspólnej granicy, bo odpowiada intuicyjnemu
rozumieniu sąsiedztwa jednostek podziału.
:::

## Podsumowanie

| Kryterium | Funkcja | Co zwraca | Na co zwrócić uwagę |
|---|---|---|---|
| wspólna granica | `poly2nb(queen =)` | lista sąsiadów klasy `nb` | `queen = FALSE` to reguła *rook*; na danych administracyjnych obie reguły dają często ten sam wynik |
| odległość do *d* | `dnearneigh(d1 =, d2 =)` | lista sąsiadów klasy `nb` | odległość w jednostkach układu współrzędnych; sprawdź komunikat o obszarach bez sąsiadów |
| *k* najbliższych sąsiadów | `knearneigh(k =)` + `knn2nb()` | lista sąsiadów klasy `nb` | sąsiedztwo **nie jest symetryczne** |
| nadanie wag | `nb2listw(style =, glist =)` | obiekt klasy `listw` | `"W"` standaryzowane wierszami, `"B"` binarne; `glist` dla wag własnych, np. odwrotności odległości |
| macierz | `listw2mat()`, `nb2mat()` | macierz $N \times N$ | tylko do obejrzenia albo dla funkcji spoza `spdep` |
| odległości między sąsiadami | `nbdists()` | lista odległości | podstawa doboru progu w `dnearneigh()` |
| liczba sąsiadów | `card()` | wektor liczb całkowitych | zero oznacza jednostkę bez powiązań |
| wizualizacja | `nb2lines(as_sf = TRUE)` | warstwa liniowa `sf` | wierzchołkami grafu są centroidy |

## Pełny kod analizy

Poniżej zebrany jest cały kod obu przykładów, w kolejności wykonania — do skopiowania do
własnego skryptu zamiast przeklejania pojedynczych fragmentów. Rozdział jest lekturą, nie ma
więc zadania do wykonania; blok służy do samodzielnego powtórzenia pokazanych kroków na
własnych danych.

```{r}
#| ref.label: ["pakiety", "p1-dane", "p1-mapa", "p1-krok1a", "p1-krok1b",
#|   "p1-krok2a", "p1-krok2b", "p1-krok3", "p1-krok4a", "p1-krok4b",
#|   "p2-dane", "p2-mapa", "p2-krok1a", "p2-krok1b", "p2-krok2a",
#|   "p2-krok2b", "p2-krok3a", "p2-krok3b", "p2-krok4a", "p2-krok4b",
#|   "p2-krok4c", "p2-krok5a", "p2-krok5b", "p2-krok5c", "p2-krok6"]
#| eval: false
#| echo: true
```
