# Miary autokorelacji danych obszarowych {#sec-obszarowe-autokorelacja}

::: {.callout-note}
## Czego się nauczysz

**Po tym rozdziale potrafisz wykonać w R:**

-   zbudować listę sąsiadów i macierz wag przestrzennych (`poly2nb()`, `nb2listw()`),
-   obliczyć globalne miary autokorelacji: I Morana, C Geary'ego i G Getisa & Orda,
    w wariancie asymptotycznym i opartym na symulacji,
-   sporządzić wykres rozrzutu Morana,
-   obliczyć lokalną statystykę I Morana i wydzielić na jej podstawie klastry (`localmoran()`,
    `hotspot()`),
-   wskazać obszary wysokich i niskich wartości lokalną statystyką G Getisa & Orda
    (`localG_perm()`),
-   zapisać wyniki analizy do pliku.

**Rozumiesz i umiesz zinterpretować:**

-   co oznacza znak i wielkość statystyki I Morana oraz C Geary'ego,
-   różnicę między testem asymptotycznym a testem opartym na symulacji Monte Carlo,
-   dlaczego G Getisa & Orda nie wykrywa autokorelacji ujemnej,
-   cztery ćwiartki wykresu rozrzutu Morana i odpowiadające im typy klastrów,
-   dlaczego klastry wydziela się **wyłącznie** z wartości istotnych statystycznie,
-   wynik lokalnej statystyki C Geary'ego (`localC_perm()`) — czytasz go, nie liczysz
    samodzielnie,
-   od czego zależy powtarzalność wyniku procedur opartych na permutacjach.

**Teoria:** [Najważniejsze informacje](09_obszarowe_teoria.qmd#najwazniejsze-obszarowe).
**Funkcje:** @sec-funkcje. **Słownik pojęć:** @sec-slownik.
:::

## Wprowadzenie

Dane obszarowe opisują wartość zagregowaną w jednostce przestrzennej: stopę bezrobocia
w powiecie, frekwencję wyborczą w gminie, liczbę ludności w obszarze spisowym. Pytanie, które
zadajemy tym danym w tym rozdziale, brzmi: **czy jednostki sąsiadujące ze sobą mają wartości
podobne, czy różne** — i czy odnotowane podobieństwo jest większe, niż wynikałoby z przypadku.

Odpowiadamy na nie w dwóch skalach. **Miary globalne** sprowadzają cały zbiór do jednej liczby
i rozstrzygają, czy wzorzec przestrzenny w ogóle istnieje. **Miary lokalne** liczone są osobno
dla każdej jednostki i wskazują, **gdzie** leżą zgrupowania podobnych wartości oraz jednostki
odstające od swojego otoczenia. Obie grupy są potrzebne: miara globalna bliska zeru nie wyklucza
istnienia lokalnych klastrów, które wzajemnie się znoszą.

Trzy pytania pokrewne należą gdzie indziej:

-   **Dlaczego wzorzec powstał** — do modelowania przestrzennego, które wykracza poza ten
    przedmiot. Autokorelacja jest własnością rozkładu wartości w przestrzeni; wskazanie
    przyczyn wymaga odniesienia zmiennej do innych zmiennych.
-   **Jak wynik zmienia się wraz z podziałem na jednostki** — do **problemu zmiennych jednostek
    odniesienia** (ang. *modifiable areal unit problem*, MAUP), opisanego w rozdziale
    teoretycznym części. Ta sama zmienna agregowana do gmin i do powiatów daje
    różne wartości miar autokorelacji; w rozdziale pracujemy na jednym, ustalonym podziale.
-   **Jak wybrać definicję sąsiedztwa** — do rozdziału teoretycznego części, który opisuje
    pozostałe kryteria: odległość i *k* najbliższych sąsiadów. Przyjmujemy regułę *queen*,
    bo tak zbudowane są dane.

## Struktura obiektów: lista sąsiadów i macierz wag

Wszystkie miary tego rozdziału wymagają wcześniejszego zapisania informacji o tym, które
jednostki ze sobą sąsiadują. Pakiet `spdep` używa do tego dwóch klas obiektów.

Obiekt klasy **`nb`** (ang. *neighbour list*) to lista o tylu elementach, ile jest jednostek.
Element *i* zawiera **numery wierszy** jednostek sąsiadujących z jednostką *i*. Jest to wyłącznie
informacja o sąsiedztwie: sąsiad albo jest, albo go nie ma.

Obiekt klasy **`listw`** (ang. *weights list*) to lista sąsiadów uzupełniona o **wagi**
przypisane każdej parze sąsiadów. Dopiero on wchodzi do funkcji liczących statystyki. Sposób
nadania wag określa argument `style`:

| `style` | Wagi | Kiedy używamy |
|---|---|---|
| `"W"` | standaryzowane wierszami — wagi w każdym wierszu sumują się do 1 | domyślny wybór dla I Morana i C Geary'ego |
| `"B"` | binarne — 1 dla sąsiada, 0 dla pozostałych | wymagane przez `globalG.test()` |

Przy standaryzacji wierszami jednostka mająca 7 sąsiadów przypisuje każdemu z nich wagę 1/7,
a jednostka mająca 2 sąsiadów — po 1/2. Wartość sąsiada znaczy więc tym więcej, im mniej
sąsiadów ma dana jednostka.

Ważna konsekwencja praktyczna: obiekty `nb` i `listw` odwołują się do jednostek przez **numer
wiersza**, a nie przez identyfikator. Zmiana kolejności wierszy albo usunięcie choćby jednego
wiersza po zbudowaniu listy sąsiadów unieważnia ją. Listę sąsiadów budujemy zawsze na tym
obiekcie, na którym liczymy statystyki.

## Miary autokorelacji przestrzennej w R

| Miara | Funkcja | Wagi | Wynik |
|---|---|---|---|
| I Morana — test asymptotyczny | `moran.test()` | `"W"` | deterministyczny |
| I Morana — test Monte Carlo | `moran.mc()` | `"W"` | **losowy** (zależy od `nsim` i ziarna) |
| C Geary'ego — test asymptotyczny | `geary.test()` | `"W"` | deterministyczny |
| C Geary'ego — test Monte Carlo | `geary.mc()` | `"W"` | **losowy** |
| G Getisa & Orda — globalna | `globalG.test()` | `"B"` | deterministyczny |
| wykres rozrzutu Morana | `moran.plot()` | `"W"` | deterministyczny |
| lokalna I Morana | `localmoran()` | `"W"` | deterministyczny |
| lokalna C Geary'ego | `localC_perm()` | `"W"` | **losowy** |
| lokalna G Getisa & Orda | `localG_perm()` | `"W"` | **losowy** |
| klasyfikacja klastrów | `hotspot()` | — | dziedziczy po statystyce |

Pełne zestawienie funkcji — @sec-funkcje.

```{r}
#| label: pakiety
#| message: false
#| warning: false
library(sf)
library(tmap)
library(spdep)
library(dplyr)
```

Funkcje `moran.mc()` i `geary.mc()` losują przy każdym wywołaniu, a wyniku nie da się odtworzyć
bez ustawienia ziarna generatora liczb losowych. Ustawiamy je raz, na początku rozdziału.

```{r}
#| label: ziarno
set.seed(1111)
```

Funkcje `localC_perm()` i `localG_perm()` mają własny argument `iseed`, niezależny od
`set.seed()` — podajemy go przy każdym wywołaniu.

## Przykład: stopa bezrobocia w powiatach w 2023 roku

Dane pochodzą z Banku Danych Lokalnych GUS.

-   `data/bezrobocie_pl.csv` — identyfikator powiatu (`Kod`), nazwa i stopa bezrobocia
    rejestrowanego w latach 2004, 2010, 2021 i 2023 (kolumny `SB2004`, `SB2010`, `SB2021`,
    `SB2023`),
-   `data/powiaty_pl.gpkg` — granice 380 powiatów,
-   `data/wojewodztwa.gpkg` — granice województw; używane wyłącznie jako tło map.

::: {.callout-note}
## Kroki analizy

1.  Wczytanie i złączenie danych, mapa zmiennej — `read.csv()`, `read_sf()`, `left_join()`.
2.  Macierz wag przestrzennych — `poly2nb()`, `nb2listw()`.
3.  Miary globalne — `moran.test()`, `moran.mc()`, `geary.test()`, `geary.mc()`,
    `globalG.test()`.
4.  Lokalna statystyka I Morana — `localmoran()`.
5.  Klastry — `hotspot()`.
6.  Obszary wysokich i niskich wartości — `localG_perm()`.
7.  Zapis wyników — `write_sf()`.

Kod spoza tych siedmiu kroków jest objaśnieniem: nie trzeba go uruchamiać, żeby wykonać
analizę.
:::

### Krok 1: dane {.unnumbered}

```{r}
#| label: dane-wczytanie
#| message: false
bezrobocie = read.csv("data/bezrobocie_pl.csv", sep = ";", dec = ".")
powiaty_granica = read_sf("data/powiaty_pl.gpkg")
woj_granica = read_sf("data/wojewodztwa.gpkg")
```

Kolumna `TERYT` w warstwie granic zawiera czterocyfrowy identyfikator powiatu zapisany jako
**tekst** (`"0201"`), a kolumna `Kod` w pliku CSV — siedmiocyfrowy identyfikator zapisany jako
**liczba** (`201000`). Żeby złączyć oba zbiory, dopisujemy do `TERYT` trzy zera i zamieniamy
wynik na liczbę.

```{r}
#| label: dane-zlaczenie
powiaty = powiaty_granica |>
  mutate(Kod = as.integer(paste0(TERYT, "000"))) |>
  select(Kod) |>
  left_join(bezrobocie, by = "Kod")
powiaty
```

Wypisany obiekt jest klasy `sf`. Nagłówek podaje kolejno: liczbę obiektów i liczbę pól
atrybutowych (`380 features and 6 fields`), typ geometrii (`MULTIPOLYGON` — powiat może składać
się z kilku rozłącznych wielokątów), wymiar (`XY`), zasięg przestrzenny (`Bounding box`) oraz
układ współrzędnych — PUWG 1992, wypisywany przez R jako `ETRF2000-PL / CS92`; jest to układ
odwzorowany, więc odległości są w metrach. Kolumna `geom`
zachowuje się jak każda inna kolumna: pozostaje powiązana z wierszami przy złączeniu, filtrowaniu
i sortowaniu.

`left_join()` zachowuje wszystkie wiersze warstwy granic, więc gdyby któryś powiat nie znalazł
odpowiednika w pliku CSV, otrzymałby `NA` zamiast zniknąć bez ostrzeżenia.

```{r}
#| label: mapa-zmiennej
#| message: false
#| warning: false
tm_shape(powiaty) +
  tm_polygons(fill = "SB2023",
              fill.scale = tm_scale_intervals(values = "brewer.yl_or_br"),
              fill.legend = tm_legend(title = "Stopa bezrobocia\nw 2023 r. [%]")) +
  tm_shape(woj_granica) +
  tm_borders(col = "black", lwd = 2)
```

### Krok 2: macierz wag przestrzennych {.unnumbered}

Funkcja `poly2nb()` buduje listę sąsiadów na podstawie wspólnej granicy. Argument
`queen = TRUE` oznacza regułę *queen* — sąsiadami są jednostki mające wspólny odcinek granicy
**lub choćby jeden wspólny punkt**. Reguła *rook* (`queen = FALSE`) wymaga wspólnego odcinka.

```{r}
#| label: sasiedztwo
nb_q = poly2nb(powiaty, queen = TRUE)
nb_q
```

Wypis obiektu `nb` podaje: liczbę jednostek (`Number of regions`), łączną liczbę relacji
sąsiedztwa (`Number of nonzero links` — każda para liczona dwukrotnie, raz z każdej strony),
udział niezerowych komórek w pełnej macierzy 380 × 380 (`Percentage nonzero weights`) oraz
średnią liczbę sąsiadów przypadającą na jednostkę (`Average number of links`). Dla powiatów
w Polsce wynosi ona `{r} round(mean(card(nb_q)), 2)`.

Pierwszy element listy zawiera numery wierszy sąsiadów pierwszego powiatu:

```{r}
#| label: sasiedzi-powiatu
nb_q[[1]]
powiaty$Nazwa[nb_q[[1]]]
```

Funkcja `nb2listw()` dodaje do listy sąsiadów wagi. Budujemy dwie macierze: standaryzowaną
wierszami — do I Morana i C Geary'ego — oraz binarną, potrzebną do globalnej statystyki
G Getisa & Orda.

```{r}
#| label: wagi
lw = nb2listw(nb_q, style = "W")
lw_b = nb2listw(nb_q, style = "B")
lw
```

Wypis obiektu `listw` powtarza charakterystykę listy sąsiadów, a poniżej podaje przyjęty styl
wag (`Weights style: W`) i stałe macierzy wag używane we wzorach testów: `n` — liczba jednostek,
`S0` — suma wszystkich wag (przy standaryzacji wierszami równa liczbie jednostek), `S1` i `S2` —
sumy pomocnicze wchodzące do wzoru na wariancję statystyki.

Pierwszy powiat ma `{r} length(nb_q[[1]])` sąsiadów, więc po standaryzacji każdy z nich
otrzymuje wagę `{r} round(lw$weights[[1]][1], 4)`:

```{r}
#| label: wagi-pierwszy-powiat
lw$weights[[1]]
```

### Krok 3: miary globalne {.unnumbered}

**I Morana.** Test asymptotyczny wymaga podania wektora wartości i macierzy wag. Hipoteza zerowa
to brak autokorelacji przestrzennej.

```{r}
#| label: moran-test
moran.test(powiaty$SB2023, listw = lw)
```

Test asymptotyczny opiera się na założeniu o rozkładzie statystyki. Test oparty na symulacji
Monte Carlo tego założenia nie wymaga: w każdej z `nsim` symulacji wartości zmiennej są losowo
przypisywane do jednostek, statystyka liczona jest ponownie, a wynik obserwowany porównywany
z rozkładem wartości uzyskanych przy losowym rozmieszczeniu.

```{r}
#| label: moran-mc
moran_mc = moran.mc(powiaty$SB2023, listw = lw, nsim = 999)
moran_mc
```

Pseudo *p*-value nie może być mniejsze niż `1 / (nsim + 1)`, więc przy 999 symulacjach
najmniejszą osiągalną wartością jest 0,001. Liczba symulacji jest zatem **elementem wyniku** —
przy `nsim = 99` ten sam zbiór dałby *p* = 0,01.

**C Geary'ego.** Ta sama para testów, ta sama macierz wag.

```{r}
#| label: geary
geary.test(powiaty$SB2023, listw = lw)
geary.mc(powiaty$SB2023, listw = lw, nsim = 999)
```

**G Getisa & Orda.** Ta miara wymaga **wag binarnych**: wywołana z macierzą standaryzowaną
wierszami zwraca ostrzeżenie `Binary weights recommended`, a wynik testu zmienia się o kilka
rzędów wielkości. Dlatego podajemy `lw_b`.

```{r}
#| label: global-g
globalG.test(powiaty$SB2023, listw = lw_b)
```

### Krok 4: lokalna statystyka I Morana {.unnumbered}

Funkcja `localmoran()` liczy statystykę osobno dla każdej jednostki.

```{r}
#| label: local-moran
locm = localmoran(powiaty$SB2023, listw = lw)
head(locm)

# dwie kolumny wyniku dopisujemy do obiektu przestrzennego, żeby móc je zwizualizować
powiaty$I = locm[, "Ii"]
powiaty$I_pvalue = locm[, "Pr(z != E(Ii))"]
```

Wynikiem jest macierz o pięciu kolumnach: `Ii` — wartość statystyki dla jednostki, `E.Ii`
i `Var.Ii` — jej wartość oczekiwana i wariancja przy hipotezie zerowej, `Z.Ii` — standaryzowane
odchylenie, `Pr(z != E(Ii))` — poziom istotności.

Istotną statystykę lokalną ma `{r} sum(powiaty$I_pvalue <= 0.05)` z
`{r} nrow(powiaty)` powiatów.

::: {.callout-note}
## Objaśnienie — poza ścieżką zadania

Dlaczego klastry wydziela się tylko z wartości istotnych? Mapa po lewej przedstawia **surowe**
wartości $I_i$, mapa po prawej — odpowiadające im poziomy istotności. Czerwone i niebieskie
plamy po lewej obejmują znacznie większy obszar niż powiaty, dla których wynik jest istotny
statystycznie. Czytanie samej mapy po lewej prowadziłoby do wskazania klastrów tam, gdzie
rozmieszczenie wartości mieści się w granicach przypadku.

```{r}
#| message: false
#| warning: false
#| fig-width: 9
tm_i = tm_shape(powiaty) +
  tm_polygons(fill = "I",
              fill.scale = tm_scale_continuous(values = "-brewer.rd_bu", midpoint = 0),
              fill.legend = tm_legend(title = "lokalna I Morana")) +
  tm_title("Wartości statystyki")

tm_p = tm_shape(powiaty) +
  tm_polygons(fill = "I_pvalue",
              fill.scale = tm_scale_intervals(breaks = c(0, 0.001, 0.01, 0.05, 1),
                                              values = c("red", "orange", "yellow", "grey80")),
              fill.legend = tm_legend(title = "p-value")) +
  tm_title("Istotność statystyczna")

tmap_arrange(tm_i, tm_p)
```
:::

### Krok 5: klastry {.unnumbered}

Klaster to jednostka, która ma **istotną** statystykę lokalną i **określone położenie względem
swojego otoczenia**. Położenie odczytuje się z wykresu rozrzutu Morana, który zestawia wartość
zmiennej (oś x) z wartością zmiennej opóźnionej przestrzennie (oś y, ang. *spatial lag* —
średnia wartość sąsiadów). Przerywane linie wyznaczają średnie obu zmiennych i dzielą wykres
na cztery ćwiartki.

```{r}
#| label: moran-plot
#| fig-width: 7
#| fig-height: 7
moran.plot(powiaty$SB2023, listw = lw, labels = powiaty$Nazwa,
           xlab = "Stopa bezrobocia w 2023 r. [%]",
           ylab = "Średnia stopa bezrobocia sąsiadów [%]")
```

Argument `labels` podpisuje punkty wyróżniające się wpływem na linię regresji — pozwala
odczytać nazwy powiatów najmocniej odstających od ogólnej zależności.

Nachylenie linii regresji na tym wykresie jest **tożsame z globalną statystyką I Morana** —
wynosi `{r} round(coef(lm(lag.listw(lw, powiaty$SB2023) ~ powiaty$SB2023))[2], 4)`, czyli
dokładnie tyle, co wartość zwrócona przez `moran.test()`.

Przerywane linie dzielą wykres na cztery ćwiartki, a każda z nich odpowiada innemu typowi
zależności między jednostką a jej otoczeniem:

| Ćwiartka | Jednostka | Sąsiedzi | Autokorelacja |
|---|---|---|---|
| Q1: HH | wysoka | wysokie | dodatnia |
| Q2: LH | niska | wysokie | ujemna |
| Q3: LL | niska | niskie | dodatnia |
| Q4: HL | wysoka | niskie | ujemna |

```{r}
#| echo: false
#| fig-width: 7
#| fig-height: 7
#| fig-cap: "Ćwiartki wykresu rozrzutu Morana dla stopy bezrobocia w 2023 roku."
sb = powiaty$SB2023
sb_lag = lag.listw(lw, sb)
moran.plot(sb, listw = lw, labels = FALSE,
           xlab = "Stopa bezrobocia w 2023 r. [%]",
           ylab = "Średnia stopa bezrobocia sąsiadów [%]")
text(min(sb) + 0.12 * diff(range(sb)), max(sb_lag), "Q2: LH", cex = 1.6, col = "steelblue3")
text(max(sb) - 0.08 * diff(range(sb)), max(sb_lag), "Q1: HH", cex = 1.6, col = "red")
text(max(sb) - 0.08 * diff(range(sb)), min(sb_lag), "Q4: HL", cex = 1.6, col = "lightcoral")
text(min(sb) + 0.12 * diff(range(sb)), min(sb_lag), "Q3: LL", cex = 1.6, col = "blue")
```

Funkcja `hotspot()` łączy oba kryteria: przypisuje jednostce ćwiartkę wykresu rozrzutu
i odrzuca jednostki, dla których statystyka nie jest istotna. Argument `Prname` wskazuje
kolumnę z poziomem istotności, `cutoff` — próg istotności, a `p.adjust` — korektę na
wielokrotne testowanie. Jednostki nieistotne otrzymują `NA`.

```{r}
#| label: klastry
powiaty$localI = hotspot(locm, Prname = "Pr(z != E(Ii))",
                         cutoff = 0.05, p.adjust = "none")
table(powiaty$localI, useNA = "ifany")
```

`hotspot()` ma domyślnie `cutoff = 0.005` i `p.adjust = "fdr"`. Podajemy oba argumenty jawnie,
bo wybieramy inaczej: próg 0,05 i **brak** korekty. Jest to świadome odstępstwo — statystyka
lokalna liczona dla 380 jednostek to 380 testów naraz, więc korekta FDR jest metodycznie
uzasadniona, ale przy tych danych redukuje liczbę klastrów z
`{r} sum(!is.na(powiaty$localI))` do
`{r} sum(!is.na(hotspot(locm, Prname = "Pr(z != E(Ii))", cutoff = 0.05, p.adjust = "fdr")))`.
Przy własnej analizie warto zobaczyć obie wersje.

```{r}
#| label: mapa-klastrow
#| message: false
#| warning: false
kolory_moran = c("High-High" = "red", "High-Low" = "lightcoral",
                 "Low-High" = "steelblue1", "Low-Low" = "blue")

tm_shape(powiaty) +
  tm_polygons(fill = "localI",
              fill.scale = tm_scale_categorical(values = kolory_moran,
                                                value.na = "grey90",
                                                label.na = "nieistotne"),
              fill.legend = tm_legend(title = "Klastry\n(lokalna I Morana)")) +
  tm_shape(woj_granica) +
  tm_borders(col = "black", lwd = 2)
```

### Krok 6: obszary wysokich i niskich wartości {.unnumbered}

Lokalna statystyka G Getisa & Orda odpowiada na węższe pytanie niż lokalna I Morana: czy
jednostka wraz z sąsiadami tworzy skupisko wartości wysokich (*hot spot*), czy niskich
(*cold spot*). Nie wykrywa jednostek odstających od otoczenia, bo **nie mierzy autokorelacji
ujemnej**.

Funkcja `localG_perm()` wyznacza istotność przez permutacje, więc wymaga podania liczby
symulacji (`nsim`) oraz ziarna (`iseed`). Bez `iseed` każde uruchomienie daje nieco inną liczbę
jednostek istotnych.

```{r}
#| label: local-g
locg = localG_perm(powiaty$SB2023, listw = lw, nsim = 999, iseed = 1111)
powiaty$localG = hotspot(locg, Prname = "Pr(z != E(Gi)) Sim",
                         cutoff = 0.05, p.adjust = "none")
table(powiaty$localG, useNA = "ifany")
```

Kategoria `High` to obszary wysokich wartości, `Low` — obszary niskich wartości.

```{r}
#| label: mapa-local-g
#| message: false
#| warning: false
kolory_g = c("Low" = "blue", "High" = "red")

tm_shape(powiaty) +
  tm_polygons(fill = "localG",
              fill.scale = tm_scale_categorical(values = kolory_g,
                                                value.na = "grey90",
                                                label.na = "nieistotne"),
              fill.legend = tm_legend(title = "Obszary wysokich\ni niskich wartości")) +
  tm_shape(woj_granica) +
  tm_borders(col = "black", lwd = 2)
```

::: {.callout-note}
## Objaśnienie — poza ścieżką zadania

**Lokalna statystyka C Geary'ego** mierzy sumę kwadratów różnic między jednostką a jej
sąsiadami, więc jest wielkością **nieujemną**: niskie wartości oznaczają podobieństwo do
sąsiadów (autokorelacja dodatnia), wysokie — odmienność (autokorelacja ujemna). Funkcja
`hotspot()` zwraca dla niej inny zestaw kategorii niż dla I Morana: obok `High-High` i `Low-Low`
pojawiają się `Other Positive` (jednostka podobna do sąsiadów, ale bez jednoznacznego kierunku)
oraz `Negative` (jednostka odstająca).

```{r}
#| message: false
#| warning: false
locc = localC_perm(powiaty$SB2023, listw = lw, nsim = 999, iseed = 1111)
powiaty$localC = hotspot(locc, Prname = "Pr(z != E(Ci)) Sim",
                         cutoff = 0.05, p.adjust = "none")
table(powiaty$localC, useNA = "ifany")

kolory_c = c("High-High" = "red", "Low-Low" = "blue",
             "Other Positive" = "lightcoral", "Negative" = "steelblue1")

tm_shape(powiaty) +
  tm_polygons(fill = "localC",
              fill.scale = tm_scale_categorical(values = kolory_c,
                                                value.na = "grey90",
                                                label.na = "nieistotne"),
              fill.legend = tm_legend(title = "Klastry\n(lokalna C Geary'ego)")) +
  tm_shape(woj_granica) +
  tm_borders(col = "black", lwd = 2)
```
:::

### Krok 7: zapis wyników {.unnumbered}

```{r}
#| label: zapis
#| message: false
dir.create("out", showWarnings = FALSE)
write_sf(powiaty, "out/powiaty_autokorelacja.gpkg")
```

### Interpretacja wyniku {.unnumbered}

**Miary globalne są zgodne i wskazują na dodatnią autokorelację przestrzenną.** Statystyka
I Morana wynosi `{r} round(moran.test(powiaty$SB2023, listw = lw)$estimate[[1]], 4)`, czyli
jest dodatnia i wyraźnie większa od wartości oczekiwanej przy braku autokorelacji
(`{r} round(moran.test(powiaty$SB2023, listw = lw)$estimate[[2]], 4)`). Statystyka C Geary'ego
wynosi `{r} round(geary.test(powiaty$SB2023, listw = lw)$estimate[[1]], 4)`, a więc mieści się
w przedziale 0–1, który również odpowiada autokorelacji dodatniej. Oba testy Monte Carlo dały
pseudo *p*-value `{r} moran_mc$p.value`, czyli wartość najmniejszą osiągalną przy 999
symulacjach. Statystyka G Getisa & Orda prowadzi do tego samego wniosku.

Dodatnia autokorelacja oznacza, że powiaty o podobnej stopie bezrobocia **sąsiadują ze sobą
częściej, niż wynikałoby z losowego rozmieszczenia wartości**. Miara globalna nie mówi jednak,
gdzie te zgrupowania leżą — do tego potrzebne są miary lokalne.

**Istotną statystykę lokalną ma `{r} sum(powiaty$I_pvalue <= 0.05)` z
`{r} nrow(powiaty)` powiatów**, czyli nieco ponad jedna piąta zbioru. Pozostałe powiaty nie
różnią się od swojego otoczenia bardziej, niż można oczekiwać przy rozmieszczeniu losowym —
i dlatego nie trafiają do żadnego klastra.

Klastry rozkładają się następująco:

-   **High-High** — `{r} sum(powiaty$localI == "High-High", na.rm = TRUE)` powiatów: powiaty
    o wysokiej stopie bezrobocia otoczone powiatami o wysokiej stopie bezrobocia. Tworzą dwa
    zwarte obszary: południowo-wschodni (Podkarpacie) i mazowiecko-świętokrzyski w okolicach
    Radomia.
-   **Low-Low** — `{r} sum(powiaty$localI == "Low-Low", na.rm = TRUE)` powiatów: powiaty
    o niskiej stopie bezrobocia otoczone podobnymi. Skupiają się wokół największych miast:
    Warszawy, Poznania, Krakowa i Trójmiasta.
-   **Low-High** i **High-Low** — łącznie `{r} sum(powiaty$localI %in% c("Low-High", "High-Low"), na.rm = TRUE)` powiatów:
    jednostki odstające od swojego otoczenia. Jest ich niewiele, co jest zgodne z dodatnią wartością
    globalnej statystyki I Morana.

Statystyka G Getisa & Orda wskazuje obszary wysokich wartości w
`{r} sum(powiaty$localG == "High", na.rm = TRUE)` powiatach, a obszary niskich wartości —
w `{r} sum(powiaty$localG == "Low", na.rm = TRUE)` powiatach.
Liczby te nie pokrywają się z liczebnościami klastrów High-High i Low-Low z lokalnej I Morana,
bo obie statystyki mierzą co innego: I Morana porównuje jednostkę z jej sąsiadami, a G sumuje
wartości w otoczeniu i porównuje tę sumę z sumą dla całego zbioru. **Zgodność kierunku wniosku
przy różnych liczebnościach jest typowa i nie świadczy o błędzie.**

Wynik jest opisem rozmieszczenia, nie wyjaśnieniem. Mapa wskazuje, że wysokie bezrobocie
grupuje się na Podkarpaciu i w okolicach Radomia; pytanie o przyczyny tego układu należy do
modelowania, które zestawia stopę bezrobocia z innymi zmiennymi.

## Pytania kontrolne

> **1.** Czym różni się obiekt klasy `nb` od obiektu klasy `listw`?

::: {.callout-tip collapse="true"}
## Sprawdź odpowiedź
Obiekt `nb` to sama **lista sąsiadów**: dla każdej jednostki numery wierszy jednostek z nią
sąsiadujących. Informacja jest binarna — sąsiad albo jest, albo go nie ma.

Obiekt `listw` to lista sąsiadów **uzupełniona o wagi** przypisane każdej parze. Sposób nadania
wag określa argument `style` funkcji `nb2listw()`. Funkcje liczące miary autokorelacji
przyjmują `listw`, nie `nb`.
:::

> **2.** Czym różni się reguła *queen* od reguły *rook*?

::: {.callout-tip collapse="true"}
## Sprawdź odpowiedź
Zakresem tego, co uznaje się za wspólną granicę. Reguła *rook* wymaga wspólnego **odcinka**
granicy. Regule *queen* wystarcza jeden wspólny **punkt** — sąsiadami są więc także jednostki
stykające się narożnikiem.

Reguła *queen* daje zawsze co najmniej tyle samo relacji sąsiedztwa co *rook*, nigdy mniej.
W funkcji `poly2nb()` wybiera się ją argumentem `queen = TRUE` (wartość domyślna).
:::

> **3.** Dlaczego `globalG.test()` wymaga wag binarnych, a `moran.test()` standaryzowanych
> wierszami?

::: {.callout-tip collapse="true"}
## Sprawdź odpowiedź
Statystyka G Getisa & Orda jest zbudowana jako **stosunek sumy wartości w otoczeniu do sumy
wszystkich wartości**. Przy wagach standaryzowanych wierszami sumowane są wartości przemnożone
przez ułamki, co zmienia sens tego stosunku. `spdep` zwraca w takim wypadku ostrzeżenie
`Binary weights recommended`.

Dla I Morana i C Geary'ego standaryzacja wierszami sprawia, że wkład każdej jednostki jest
porównywalny niezależnie od liczby jej sąsiadów — bez niej jednostki mające wielu sąsiadów
ważyłyby w wyniku więcej.
:::

> **4.** Które miary autokorelacji wykrywają autokorelację ujemną, a która wyłącznie dodatnią?

::: {.callout-tip collapse="true"}
## Sprawdź odpowiedź
Autokorelację ujemną wykrywają **I Morana** (wartości poniżej zera) i **C Geary'ego**
(wartości z przedziału 1–2), a w skali lokalnej — lokalna I Morana (ćwiartki `Low-High`
i `High-Low`) oraz lokalna C Geary'ego (kategoria `Negative`).

**G Getisa & Orda** mierzy wyłącznie autokorelację dodatnią. Jej hipotezą alternatywną jest
skupienie wartości podobnych: statystyka sumuje wartości w otoczeniu jednostki i sprawdza,
czy suma jest nietypowo wysoka albo nietypowo niska względem całego zbioru. Jednostka
o wysokiej wartości otoczona niskimi daje w tym otoczeniu sumę przeciętną, więc w tej
statystyce się nie wyróżni.
:::

> **5.** Statystyka globalna I Morana dla pewnego zbioru wyniosła 0,02 przy *p* = 0,4. Czy to
> znaczy, że w danych nie ma żadnych zgrupowań podobnych wartości?

::: {.callout-tip collapse="true"}
## Sprawdź odpowiedź
Nie. Oznacza to tylko, że **w skali całego zbioru** nie ma podstaw do odrzucenia hipotezy
o braku autokorelacji przestrzennej.

Miara globalna sprowadza cały zbiór do jednej liczby, więc klaster wysokich wartości w jednej
części obszaru i klaster niskich wartości w innej mogą się w niej wzajemnie znieść. Dlatego
statystyki globalne i lokalne liczy się razem: globalna odpowiada na pytanie „czy", lokalna —
„gdzie".
:::

> **6.** Dlaczego klastry wydziela się wyłącznie z istotnych statystycznie wartości statystyki
> lokalnej?

::: {.callout-tip collapse="true"}
## Sprawdź odpowiedź
Ponieważ sama wartość $I_i$ zawsze jest dodatnia albo ujemna — każda jednostka trafia do jednej
z czterech ćwiartek wykresu rozrzutu, także wtedy, gdy jej położenie względem sąsiadów jest
zwykłą zmiennością losową. Mapa surowych wartości $I_i$ pokazuje więc „klastry" w całym
obszarze.

Istotność statystyczna rozstrzyga, czy odnotowane podobieństwo do sąsiadów jest większe, niż
można oczekiwać przy losowym rozmieszczeniu wartości. Dla stopy bezrobocia w 2023 roku warunek
ten spełnia `{r} sum(powiaty$I_pvalue <= 0.05)` z `{r} nrow(powiaty)` powiatów.
:::

> **7.** Co oznaczają ćwiartki Q2 (LH) i Q4 (HL) wykresu rozrzutu Morana?

::: {.callout-tip collapse="true"}
## Sprawdź odpowiedź
Obie oznaczają **ujemną** autokorelację przestrzenną, czyli jednostkę odstającą od swojego
otoczenia.

Q2 (LH) to jednostka o wartości niższej od średniej otoczona jednostkami o wartościach
wysokich. Q4 (HL) — odwrotnie: jednostka o wartości wysokiej otoczona niskimi. Dodatnią
autokorelację wskazują ćwiartki Q1 (HH) i Q3 (LL).
:::

> **8.** Dwie osoby policzyły lokalną statystykę G Getisa & Orda dla tych samych danych
> i otrzymały różną liczbę obszarów wysokich wartości. Co mogło się stać?

::: {.callout-tip collapse="true"}
## Sprawdź odpowiedź
`localG_perm()` wyznacza istotność przez **permutacje**, więc wynik zależy od losowania. Bez
ustawienia ziarna (`iseed`) każde uruchomienie daje nieco inny zestaw jednostek istotnych —
przy `nsim = 99` różnice sięgają kilku jednostek.

Drugą możliwą przyczyną jest inna liczba symulacji: przy `nsim = 999` pseudo *p*-value jest
wyznaczane dokładniej niż przy `nsim = 99`, więc liczba jednostek istotnych też się zmienia.
Żeby wynik był odtwarzalny, trzeba ustalić **oba** parametry.
:::

> **9.** Dlaczego lokalna statystyka C Geary'ego nie przyjmuje wartości ujemnych?

::: {.callout-tip collapse="true"}
## Sprawdź odpowiedź
Ponieważ liczona jest jako suma **kwadratów** różnic między wartością jednostki a wartościami
jej sąsiadów: $c_i = \sum_j w_{ij}(x_i - x_j)^2$. Suma kwadratów nie może być ujemna.

Interpretacja opiera się więc nie na znaku, lecz na położeniu wartości względem rozkładu
uzyskanego z permutacji: **niskie** wartości $c_i$ oznaczają podobieństwo do sąsiadów
(autokorelacja dodatnia), **wysokie** — odmienność (autokorelacja ujemna).
:::

## Podsumowanie

| Metoda | Funkcja | Co mówi o danych | Warunek poprawnego użycia |
|---|---|---|---|
| lista sąsiadów | `poly2nb(queen =)` | które jednostki ze sobą sąsiadują | budowana na obiekcie, na którym liczone są statystyki |
| macierz wag | `nb2listw(style =)` | jak mocno liczy się każdy sąsiad | styl wag dobrany do miary |
| globalna I Morana | `moran.test()`, `moran.mc()` | czy w całym zbiorze podobne wartości sąsiadują ze sobą częściej niż losowo | wagi `"W"`; pytanie „gdzie" należy do miar lokalnych |
| globalna C Geary'ego | `geary.test()`, `geary.mc()` | to samo, na skali odwróconej (0–1 to autokorelacja dodatnia) | wagi `"W"`; pytanie „gdzie" należy do miar lokalnych |
| globalna G Getisa & Orda | `globalG.test()` | czy w zbiorze występuje **dodatnia** autokorelacja | wagi `"B"`; autokorelację ujemną wykrywają I Morana i C Geary'ego |
| wykres rozrzutu Morana | `moran.plot()` | położenie każdej jednostki względem sąsiadów; nachylenie = globalna I Morana | istotność odczytuje się z `localmoran()` |
| lokalna I Morana | `localmoran()` | wartość statystyki i jej istotność dla każdej jednostki | klastry wydziela dopiero `hotspot()` |
| klasyfikacja klastrów | `hotspot()` | typ klastra (HH, LL, LH, HL) dla jednostek istotnych | wynik zależy od `cutoff` i `p.adjust` — podajemy je jawnie |
| lokalna G Getisa & Orda | `localG_perm()` | gdzie leżą obszary wysokich i niskich wartości | wymaga `nsim` i `iseed`; jednostki odstające wykrywa lokalna I Morana |
| lokalna C Geary'ego | `localC_perm()` | podobieństwo jednostki do sąsiadów, także jednostki odstające | statystyka nieujemna — wniosek z pseudo *p*-value, nie ze znaku |

Cztery zasady, do których wracamy przy projekcie:

1.  **Listę sąsiadów buduje się na tym obiekcie, na którym liczy się statystyki.** Obiekty `nb`
    i `listw` odwołują się do numerów wierszy; usunięcie wiersza po zbudowaniu listy unieważnia
    ją.
2.  **Styl wag wybiera się świadomie.** `"W"` dla I Morana i C Geary'ego, `"B"` dla
    `globalG.test()`.
3.  **Klaster to istotność plus położenie względem otoczenia.** Mapa surowych wartości
    statystyki lokalnej nie jest mapą klastrów.
4.  **Procedury permutacyjne wymagają ustalenia `nsim` i ziarna.** Bez nich wynik zmienia się
    przy każdym uruchomieniu, a liczby podane w opracowaniu stają się nieodtwarzalne.

## Pełny kod analizy

Poniżej zebrany jest cały kod Kroków 1–7 w kolejności wykonania — do skopiowania do własnego
skryptu zamiast przeklejania pojedynczych fragmentów. Nie ma w nim kodu objaśniającego ani
ryciny dydaktycznej: to dokładnie ta ścieżka, która prowadzi od danych wejściowych do pliku
`out/powiaty_autokorelacja.gpkg`.

```{r}
#| ref.label: ["pakiety", "ziarno", "dane-wczytanie", "dane-zlaczenie", "mapa-zmiennej",
#|   "sasiedztwo", "sasiedzi-powiatu", "wagi", "wagi-pierwszy-powiat",
#|   "moran-test", "moran-mc", "geary", "global-g",
#|   "local-moran", "moran-plot", "klastry", "mapa-klastrow",
#|   "local-g", "mapa-local-g", "zapis"]
#| eval: false
#| echo: true
```
