# Metody interpolacji {#sec-pola-interpolacja}

::: {.callout-note}
## Czego się nauczysz

**Po tym rozdziale potrafisz wykonać w R:**

-   utworzyć siatkę interpolacyjną o zadanej rozdzielczości (`rast()`),
-   wykonać interpolację metodą diagramów Woronoja (`voronoi()`),
-   wykonać interpolację metodą średniej ważonej odwrotnością odległości
    (`gstat()` + `interpolate()`),
-   obliczyć wartość IDW ręcznie, ze wzoru, dla kilku punktów pomiarowych,
-   wykonać interpolację funkcjami wielomianowymi (`gstat(degree = )`),
-   przyciąć wynik do granicy obszaru i porównać mapy uzyskane różnymi metodami.

**Rozumiesz i umiesz zinterpretować:**

-   jak wykładnik potęgowy steruje wygładzeniem powierzchni interpolowanej,
-   dlaczego wartości IDW mieszczą się w zakresie wartości pomiarowych,
-   dlaczego diagramy Woronoja dają powierzchnię skokową, a pozostałe metody ciągłą,
-   co odróżnia powierzchnię dopasowaną wielomianem od powierzchni IDW,
-   po co do interpolacji używa się także punktów leżących poza granicą obszaru.

**Teoria:** [Najważniejsze informacje](12_pola_teoria.qmd#najwazniejsze-pola). **Funkcje:** @sec-funkcje.
**Słownik:** @sec-slownik.
:::

## Wprowadzenie

Dane pomiarowe opisujące zjawisko ciągłe — temperaturę powietrza, sumę opadów, wysokość
terenu — zbierane są w **punktach**, a potrzebne są zwykle dla **całego obszaru**.
Interpolacja przestrzenna szacuje wartość cechy w lokalizacjach, w których pomiaru nie
wykonano, na podstawie wartości zmierzonych w lokalizacjach sąsiednich.

W tym rozdziale wykonujemy interpolację **metodami deterministycznymi**: ich parametry
ustala analityk, a wynikiem jest wyłącznie oszacowana wartość. Oszacowanie **błędu**
estymacji dają metody geostatystyczne, którymi zajmują się trzy kolejne rozdziały —
poprzedza je opis struktury przestrzennej zmiennej (@sec-pola-semiwariogram), a następnie
estymacja (@sec-pola-estymacja) i ocena jej jakości (@sec-pola-ocena).

Definicje, klasyfikacja metod i wzory znajdują się w rozdziale teoretycznym części. Tutaj
interesuje nas, **jak wykonać interpolację w R i czym różnią się jej wyniki**.

## Struktura obiektów: siatka interpolacyjna

Większość metod interpolacji wymaga wskazania lokalizacji, dla których ma zostać policzone
oszacowanie. Lokalizacje te tworzą **siatkę interpolacyjną** — pusty raster o zadanym zasięgu
i rozdzielczości, w którym każda komórka jest jednym punktem estymacji. Wynikiem interpolacji
jest ten sam raster z wypełnionymi wartościami.

Siatkę budujemy obiektem klasy `SpatRaster` z pakietu `terra`. Rozdzielczość jest decyzją
analityka: im mniejsza komórka, tym więcej punktów estymacji i dłuższe obliczenia, przy
niezmienionej liczbie punktów pomiarowych. W całej części geostatystycznej używamy
rozdzielczości **90 m**.

Wyjątkiem są **diagramy Woronoja**, które siatki nie potrzebują: dzielą obszar na poligony
przypisane poszczególnym punktom pomiarowym, więc ich wynik jest warstwą **wektorową**.

## Metody interpolacji deterministycznej w R

| Metoda | Funkcja | Pakiet | Wynik |
|---|---|---|---|
| diagramy Woronoja | `voronoi()` | `terra` | warstwa wektorowa (`SpatVector`) |
| średniej ważonej odwrotnością odległości (IDW) | `gstat(set = list(idp = ))` + `interpolate()` | `gstat`, `terra` | raster (`SpatRaster`) |
| funkcje wielomianowe | `gstat(degree = )` + `interpolate()` | `gstat`, `terra` | raster (`SpatRaster`) |

Pełne zestawienie funkcji — @sec-funkcje.

```{r}
#| label: pakiety
#| message: false
#| warning: false
library(sf)
library(terra)
library(gstat)
library(tmap)
library(dplyr)
```

Funkcja `interpolate()` z pakietu `terra` wypełnia siatkę wartościami policzonymi przez model.
Dla modeli pakietu `gstat` potrzebuje pośrednika, który zamieni współrzędne komórek rastra na
obiekt przestrzenny, wywoła `predict()` i odda samą tabelę wyników. Poniższa funkcja robi
dokładnie to i jest używana we wszystkich krokach opartych na `gstat()`.

```{r}
#| label: funkcja-pomocnicza
interpolate_gstat = function(model, x, ...) {
  # x to tabela współrzędnych komórek siatki przekazana przez interpolate();
  # remove = FALSE zachowuje kolumny x i y, potrzebne modelom używającym współrzędnych
  v = st_as_sf(x, coords = c("x", "y"), crs = st_crs(model$data[[1]]$data), remove = FALSE)
  p = predict(model, v, ...)
  st_drop_geometry(p)
}
```

## Przykład: temperatura powietrza

::: {.callout-note}
## Kroki analizy

1.  Wczytanie i przygotowanie danych — `read.csv()`, `filter()`, `st_as_sf()`, `vect()`.
2.  Siatka interpolacyjna — `rast()`.
3.  Diagramy Woronoja — `voronoi()`, `crop()`.
4.  Metoda IDW — `gstat()`, `interpolate()`, `mask()`.
5.  Funkcje wielomianowe — `gstat(degree = )`, `interpolate()`, `mask()`.
6.  Porównanie metod i zapis wyników — `tmap_arrange()`, `writeRaster()`.

Kod spoza tych sześciu kroków jest objaśnieniem: nie trzeba go uruchamiać, żeby wykonać
analizę.
:::

### Krok 1: dane {.unnumbered}

-   `data/punkty.csv` — pomiary temperatury powietrza wraz ze współrzędnymi w kolumnach
    `x` i `y`,
-   `data/granica.gpkg` — granica obszaru badań.

Kolumna `temp` zawiera jedną brakującą wartość. Wiersz z brakiem usuwamy funkcją `filter()`,
**przed** zamianą tabeli na obiekt przestrzenny: `st_as_sf()` przerywa działanie, jeśli trafi
na brak wartości we współrzędnych, a indeksowanie podstawowe R pozostawiłoby w zbiorze wiersz
widmo.

```{r}
#| label: dane
#| message: false
punkty = read.csv("data/punkty.csv") |>
  filter(!is.na(temp)) |>
  st_as_sf(coords = c("x", "y"), crs = "EPSG:2180")

granica = vect("data/granica.gpkg")
punkty
```

Wypisany obiekt jest klasy `sf`. Nagłówek podaje liczbę obiektów i pól atrybutowych, typ
geometrii (`POINT`), zasięg przestrzenny oraz układ współrzędnych — PUWG 1992, wypisywany
przez R jako `ETRF2000-PL / CS92`. Jest to układ odwzorowany, więc odległości i rozdzielczość
siatki wyrażamy w metrach.

Granicę wczytujemy funkcją `vect()` jako obiekt `SpatVector` pakietu `terra`, bo to jej
zasięgiem posłużymy się przy budowie siatki i nią przytniemy wyniki.

```{r}
#| label: mapa-danych
#| message: false
#| warning: false
tm_shape(granica) +
  tm_borders(col = "black") +
  tm_shape(punkty) +
  tm_symbols(fill = "temp",
             fill.scale = tm_scale_continuous(values = "-brewer.spectral"),
             fill.legend = tm_legend(title = "Temperatura [°C]"),
             size = 0.4)
```

Zwróć uwagę, że część punktów pomiarowych leży **poza** granicą obszaru: wewnątrz granicy
znajduje się `{r} lengths(st_intersects(st_as_sf(granica), punkty))` z
`{r} nrow(punkty)` punktów. Do interpolacji używamy wszystkich — punkty zewnętrzne poprawiają
oszacowania przy brzegu obszaru, gdzie inaczej sąsiedzi byliby wyłącznie z jednej strony.
Do granicy przycinamy dopiero **wynik**.

### Krok 2: siatka interpolacyjna {.unnumbered}

Funkcja `rast()` tworzy pusty raster. Argument `ext` przejmuje zasięg z warstwy granicy,
`res` ustala rozdzielczość, a `crs` — układ współrzędnych.

```{r}
#| label: siatka
siatka = rast(ext = granica, res = 90, crs = crs(granica))
siatka
```

Wypis obiektu `SpatRaster` podaje kolejno: liczbę wierszy, kolumn i warstw (`size`),
rozdzielczość w jednostkach układu (`resolution` — 90 × 90 m), zasięg przestrzenny (`extent`)
oraz układ współrzędnych. Raster ma
`{r} format(ncell(siatka), big.mark = " ")` komórek i na razie nie zawiera żadnych wartości —
wypełnią go kolejne kroki.

### Krok 3: diagramy Woronoja {.unnumbered}

Metoda dzieli obszar na poligony: każdy punkt pomiarowy dostaje poligon obejmujący wszystkie
lokalizacje położone bliżej niego niż któregokolwiek innego punktu. Wartość punktu zostaje
wpisana w cały jego poligon.

Funkcja `voronoi()` z pakietu `terra` przyjmuje warstwę punktową `SpatVector`, więc obiekt
`sf` zamieniamy funkcją `vect()`. Wynik przycinamy do granicy funkcją `crop()`.

```{r}
#| label: woronoj
woronoj = voronoi(vect(punkty))
woronoj_granica = crop(woronoj, granica)
woronoj_granica
```

Po przycięciu zostaje `{r} nrow(woronoj_granica)` poligonów z
`{r} nrow(woronoj)` utworzonych — poligony punktów leżących w całości poza granicą zostały
usunięte.

```{r}
#| label: mapa-woronoj
#| message: false
#| warning: false
tm_shape(woronoj_granica) +
  tm_polygons(fill = "temp",
              fill.scale = tm_scale_continuous(values = "-brewer.spectral"),
              fill.legend = tm_legend(title = "Temperatura [°C]"),
              col = NULL)
```

### Krok 4: metoda średniej ważonej odwrotnością odległości {.unnumbered}

Metoda IDW (ang. *inverse distance weighted*) oblicza wartość w nieznanej lokalizacji jako
**średnią ważoną** wartości punktów pomiarowych, w której waga maleje wraz z odległością:

$$z = \frac{\sum_{i=1}^{n} w_i z_i}{\sum_{i=1}^{n} w_i}, \qquad w_i = \frac{1}{d_i^{\,p}}$$

gdzie $z_i$ to wartość w punkcie $i$, $d_i$ — odległość tego punktu od lokalizacji
szacowanej, a $p$ — **wykładnik potęgowy**.

Zanim użyjemy gotowej funkcji, policzmy wartość wprost ze wzoru. Poniższa funkcja przyjmuje
wektor wartości punktów pomiarowych, wektor ich odległości od lokalizacji szacowanej oraz
wykładnik potęgowy.

```{r}
#| label: idw-recznie
idw = function(wartosc, d, power = 2) {
  wagi = 1 / (d ^ power)
  sum(wagi * wartosc) / sum(wagi)
}

wartosc = c(10, 15, 20)
d = c(100, 150, 600)

idw(wartosc, d, power = 0)
idw(wartosc, d, power = 1)
idw(wartosc, d, power = 2)
```

Przy `power = 0` wszystkie wagi są równe, więc wynik jest zwykłą średnią arytmetyczną.
Wraz ze wzrostem wykładnika oszacowanie przesuwa się w stronę wartości punktu najbliższego —
tutaj punktu o wartości 10 oddalonego o 100 m.

W siatce interpolację wykonują dwa wywołania. Funkcja `gstat()` zapisuje parametry:
`formula = temp ~ 1` oznacza, że szacujemy zmienną `temp` bez zmiennych objaśniających,
`locations` wskazuje punkty pomiarowe, a `set = list(idp = 2)` ustala wykładnik potęgowy.
Funkcja `interpolate()` wypełnia siatkę, a `mask()` przycina wynik do granicy.

```{r}
#| label: idw-siatka
#| message: false
idw_param = gstat(id = "temp", formula = temp ~ 1, locations = punkty,
                  set = list(idp = 2))

idw_interp = interpolate(siatka, idw_param, fun = interpolate_gstat, debug.level = 0)
idw_granica = mask(idw_interp, granica)
names(idw_granica)
```

Wynik ma dwie warstwy: `temp.pred` z oszacowaniami i `temp.var` z wariancją, która dla metody
deterministycznej pozostaje pusta. Mapujemy warstwę `temp.pred`.

```{r}
#| label: mapa-idw
#| message: false
#| warning: false
tm_shape(idw_granica) +
  tm_raster(col = "temp.pred",
            col.scale = tm_scale_continuous(values = "-brewer.spectral"),
            col.legend = tm_legend(title = "Temperatura [°C]"))
```

::: {.callout-note}
## Objaśnienie — poza ścieżką zadania

Wykładnik potęgowy steruje tym, jak szybko maleje wpływ punktów odległych, a więc stopniem
wygładzenia powierzchni. Poniżej ta sama interpolacja przy trzech wartościach wykładnika.

```{r}
#| label: idw-wykladniki
#| message: false
#| warning: false
#| fig-width: 10
#| fig-height: 4
# ta sama interpolacja przy trzech wartościach wykładnika potęgowego
idw_p = function(p) {
  interpolate(siatka,
              gstat(id = "temp", formula = temp ~ 1, locations = punkty,
                    set = list(idp = p)),
              fun = interpolate_gstat, debug.level = 0) |>
    mask(granica)
}

idw_1 = idw_p(1)
idw_5 = idw_p(5)

mapa_p = function(r, tytul) {
  tm_shape(r) +
    tm_raster(col = "temp.pred",
              col.scale = tm_scale_continuous(values = "-brewer.spectral",
                                              limits = c(7.5, 25)),
              col.legend = tm_legend(show = FALSE)) +
    tm_title(tytul)
}

tmap_arrange(mapa_p(idw_1, "idp = 1"),
             mapa_p(idw_granica, "idp = 2"),
             mapa_p(idw_5, "idp = 5"), ncol = 3)
```

Przy `idp = 1` zakres oszacowań jest wyraźnie węższy od zakresu pomiarów, a powierzchnia
gładka: każde oszacowanie powstaje z wkładu wielu punktów, więc wartości skrajne są
uśrednione. Przy `idp = 5` powierzchnia zbliża się kształtem do diagramów Woronoja, bo
o wyniku decyduje niemal wyłącznie punkt najbliższy. Liczby dla tych trzech wariantów
zestawione są w interpretacji wyniku.
:::

### Krok 5: funkcje wielomianowe {.unnumbered}

Interpolacja wielomianowa dopasowuje do wszystkich punktów pomiarowych **jedną gładką
powierzchnię** opisaną funkcją matematyczną. Stopień wielomianu określa, jak bardzo
powierzchnia może się wyginać: stopień 1 to płaszczyzna, wyższe stopnie dopuszczają
wygięcia.

Wywołanie jest takie samo jak dla IDW — zmienia się jeden argument: `degree` zamiast
`set = list(idp = )`.

```{r}
#| label: wielomian
#| message: false
wielomian_param = gstat(formula = temp ~ 1, locations = punkty, degree = 1)

wielomian_interp = interpolate(siatka, wielomian_param, fun = interpolate_gstat,
                               debug.level = 0)
wielomian_granica = mask(wielomian_interp, granica)
```

```{r}
#| label: mapa-wielomian
#| message: false
#| warning: false
tm_shape(wielomian_granica) +
  tm_raster(col = "var1.pred",
            col.scale = tm_scale_continuous(values = "-brewer.spectral"),
            col.legend = tm_legend(title = "Temperatura [°C]"))
```

Wynik jest płaszczyzną nachyloną w kierunku, w którym temperatura rośnie — pojedynczy punkt
pomiarowy nie może jej lokalnie odkształcić.

### Krok 6: porównanie metod i zapis wyników {.unnumbered}

Trzy mapy zestawiamy na jednej rycinie, w **tej samej skali barw** — bez tego porównanie
pokazywałoby różnice legend, a nie różnice metod.

```{r}
#| label: porownanie
#| message: false
#| warning: false
#| fig-width: 10
#| fig-height: 4
skala = tm_scale_continuous(values = "-brewer.spectral", limits = c(7.5, 25))

m_woronoj = tm_shape(woronoj_granica) +
  tm_polygons(fill = "temp", fill.scale = skala,
              fill.legend = tm_legend(show = FALSE), col = NULL) +
  tm_title("Diagramy Woronoja")

m_idw = tm_shape(idw_granica) +
  tm_raster(col = "temp.pred", col.scale = skala,
            col.legend = tm_legend(show = FALSE)) +
  tm_title("IDW, idp = 2")

m_wielomian = tm_shape(wielomian_granica) +
  tm_raster(col = "var1.pred", col.scale = skala,
            col.legend = tm_legend(show = FALSE)) +
  tm_title("Wielomian 1. stopnia")

tmap_arrange(m_woronoj, m_idw, m_wielomian, ncol = 3)
```

```{r}
#| label: zapis
#| message: false
dir.create("out", showWarnings = FALSE)
writeRaster(idw_granica, "out/idw_temperatura.tif", overwrite = TRUE)
writeVector(woronoj_granica, "out/woronoj_temperatura.gpkg", overwrite = TRUE)
```

### Interpretacja wyniku {.unnumbered}

**Trzy metody dały trzy różne powierzchnie z tych samych danych.** Różnice nie wynikają
z jakości danych, lecz z założeń metod.

**Diagramy Woronoja** dają powierzchnię **skokową**: wartość jest stała w obrębie poligonu
i zmienia się nagle na jego krawędzi. Zakres wartości na mapie jest dokładnie zakresem
pomiarów, bo metoda nie liczy żadnych wartości pośrednich — przepisuje zmierzone. Jest to
najprostsze możliwe oszacowanie i dobry punkt odniesienia dla pozostałych.

**IDW** daje powierzchnię **ciągłą**, z lokalnymi wzniesieniami wokół punktów o wartościach
skrajnych. Oszacowania mieszczą się w przedziale
`{r} round(min(values(idw_granica)[, "temp.pred"], na.rm = TRUE), 2)`–`{r} round(max(values(idw_granica)[, "temp.pred"], na.rm = TRUE), 2)` °C
przy zakresie pomiarów
`{r} round(min(punkty$temp), 2)`–`{r} round(max(punkty$temp), 2)` °C. **Wynik IDW nigdy nie
wychodzi poza zakres wartości pomiarowych** — jest średnią ważoną, więc nie może być większy
od wartości największej ani mniejszy od najmniejszej. Metoda nie odtworzy zatem lokalnego
maksimum ani minimum położonego między punktami pomiarowymi.

Wpływ wykładnika potęgowego widać na liczbach:

| Wykładnik | Zakres oszacowań |
|---|---|
| `idp = 1` | `{r} round(min(values(idw_1)[, "temp.pred"], na.rm = TRUE), 2)`–`{r} round(max(values(idw_1)[, "temp.pred"], na.rm = TRUE), 2)` °C |
| `idp = 2` | `{r} round(min(values(idw_granica)[, "temp.pred"], na.rm = TRUE), 2)`–`{r} round(max(values(idw_granica)[, "temp.pred"], na.rm = TRUE), 2)` °C |
| `idp = 5` | `{r} round(min(values(idw_5)[, "temp.pred"], na.rm = TRUE), 2)`–`{r} round(max(values(idw_5)[, "temp.pred"], na.rm = TRUE), 2)` °C |
| pomiary | `{r} round(min(punkty$temp), 2)`–`{r} round(max(punkty$temp), 2)` °C |

Im wyższy wykładnik, tym bardziej zakres oszacowań zbliża się do zakresu pomiarów i tym mniej
wygładzona powierzchnia. Wartość wykładnika jest **decyzją analityka**, a nie właściwością
danych, i trzeba ją podawać razem z wynikiem.

**Wielomian 1. stopnia** daje płaszczyznę: zakres
`{r} round(min(values(wielomian_granica)[, "var1.pred"], na.rm = TRUE), 2)`–`{r} round(max(values(wielomian_granica)[, "var1.pred"], na.rm = TRUE), 2)` °C,
najwęższy z trzech metod. Jedna funkcja dopasowana do wszystkich
`{r} nrow(punkty)` punktów opisuje **ogólny kierunek zmienności** w obszarze, pomijając
odstępstwa lokalne. Wielomian jest przez to czuły na wartości odstające: pojedynczy punkt
o nietypowej wartości przechyla całą powierzchnię, podczas gdy w IDW wpływa tylko na swoje
najbliższe otoczenie.

Wybór metody zależy więc od tego, co chcemy pokazać: wartości przypisane obszarom wpływu
poszczególnych punktów (Woronoj), lokalną zmienność (IDW) czy ogólny trend w obszarze
(wielomian). Pytanie, **jak dokładne** jest każde z tych oszacowań, pozostaje tu bez
odpowiedzi — rozstrzygają je metody geostatystyczne, które zaczynamy od opisu struktury
przestrzennej zmiennej w @sec-pola-semiwariogram.

## Pytania kontrolne

> **1.** Która z metod tego rozdziału nie wymaga utworzenia siatki interpolacyjnej?

::: {.callout-tip collapse="true"}
## Sprawdź odpowiedź
**Diagramy Woronoja.** Metoda dzieli obszar na poligony przypisane punktom pomiarowym, więc
jej wynikiem jest warstwa **wektorowa** (`SpatVector`), a nie raster. Siatki wymagają metody,
które szacują wartość w z góry ustalonych lokalizacjach — IDW i funkcje wielomianowe.
:::

> **2.** Co oznacza wykładnik potęgowy `idp = 0` w metodzie IDW?

::: {.callout-tip collapse="true"}
## Sprawdź odpowiedź
Że **wszystkie punkty pomiarowe mają tę samą wagę**, niezależnie od odległości: przy $p = 0$
każda waga $w_i = 1/d_i^{\,0}$ wynosi 1. Oszacowanie staje się wtedy zwykłą średnią
arytmetyczną wartości punktów branych do obliczeń — w przykładzie z Kroku 4 wynosi
`{r} idw(wartosc, d, power = 0)`, czyli dokładnie średnią z 10, 15 i 20.
:::

> **3.** Chcesz uzyskać mniej wygładzoną, bardziej szczegółową powierzchnię IDW. Jak zmienisz
> wykładnik potęgowy?

::: {.callout-tip collapse="true"}
## Sprawdź odpowiedź
**Zwiększysz go.** Wyższy wykładnik sprawia, że wagi maleją z odległością szybciej, więc
o oszacowaniu decydują przede wszystkim punkty najbliższe. Powierzchnia zyskuje lokalne
wzniesienia wokół punktów pomiarowych i przestaje być gładka; przy bardzo wysokim wykładniku
upodabnia się do diagramów Woronoja.

Niższy wykładnik daje efekt przeciwny: większy wpływ punktów odległych i powierzchnię
wygładzoną.
:::

> **4.** Dlaczego mapa IDW nie pokazuje temperatury wyższej niż najwyższa zmierzona?

::: {.callout-tip collapse="true"}
## Sprawdź odpowiedź
Ponieważ każde oszacowanie IDW jest **średnią ważoną** wartości punktów pomiarowych. Średnia
ważona ze zbioru liczb zawsze mieści się między najmniejszą a największą z nich, niezależnie
od przyjętych wag.

Konsekwencja praktyczna: metoda nie odtworzy wzniesienia ani zagłębienia położonego między
punktami pomiarowymi. Jeśli rzeczywiste maksimum zjawiska leży tam, gdzie nie było pomiaru,
na mapie IDW go nie będzie.
:::

> **5.** Czym różni się powierzchnia dopasowana wielomianem od powierzchni IDW?

::: {.callout-tip collapse="true"}
## Sprawdź odpowiedź
**Zasięgiem wpływu punktu pomiarowego.** Wielomian dopasowuje **jedną funkcję do całego
obszaru**, więc każdy punkt wpływa na kształt powierzchni wszędzie, a wynik opisuje ogólny
kierunek zmienności. IDW liczy każdą komórkę osobno, z wkładem malejącym wraz z odległością,
więc punkt wpływa głównie na swoje otoczenie i na mapie widać zmienność lokalną.

Stąd czułość wielomianu na wartości odstające: jeden nietypowy pomiar przechyla całą
płaszczyznę, podczas gdy w IDW zaznacza się tylko wokół własnej lokalizacji.
:::

> **6.** Do interpolacji użyto wszystkich `{r} nrow(punkty)` punktów, choć wewnątrz granicy
> leży ich tylko `{r} lengths(st_intersects(st_as_sf(granica), punkty))`. Po co?

::: {.callout-tip collapse="true"}
## Sprawdź odpowiedź
Żeby poprawić oszacowania **przy brzegu obszaru**. Komórka leżąca tuż przy granicy ma przy
użyciu samych punktów wewnętrznych sąsiadów wyłącznie z jednej strony, więc jej oszacowanie
jest przesunięte w stronę wnętrza obszaru. Punkty zewnętrzne domykają otoczenie z drugiej
strony.

Dlatego kolejność jest taka: interpolacja na **pełnym** zbiorze punktów, przycięcie dopiero
**wyniku** (`mask()` dla rastra, `crop()` dla warstwy wektorowej).
:::

> **7.** Dwie osoby wykonały interpolację IDW tych samych danych i otrzymały różne mapy.
> Co mogło się różnić?

::: {.callout-tip collapse="true"}
## Sprawdź odpowiedź
Przede wszystkim **wykładnik potęgowy** (`idp`) — to wartość ustalana arbitralnie i podawana
w wywołaniu, a nie wyznaczana z danych.

Drugą możliwą przyczyną jest **rozdzielczość siatki**: ta sama metoda policzona w siatce 90 m
i w siatce 500 m da mapy o różnym poziomie szczegółowości. Obie wartości należą do opisu
wyniku i trzeba je podawać razem z mapą.
:::

## Podsumowanie

| Metoda | Funkcja | Co daje | Warunek poprawnego odczytu |
|---|---|---|---|
| diagramy Woronoja | `voronoi()` + `crop()` | powierzchnię skokową: wartość punktu w całym jego obszarze wpływu | wynik wektorowy; zakres wartości równy zakresowi pomiarów |
| IDW | `gstat(set = list(idp = ))` + `interpolate()` + `mask()` | powierzchnię ciągłą ze zmiennością lokalną | oszacowania mieszczą się w zakresie pomiarów; `idp` podajemy razem z wynikiem |
| ręczne obliczenie IDW | własna funkcja ze wzoru | wartość w jednej lokalizacji, z jawnymi wagami | pokazuje, skąd bierze się wynik `gstat()` |
| funkcje wielomianowe | `gstat(degree = )` + `interpolate()` + `mask()` | ogólny kierunek zmienności w obszarze | czułe na wartości odstające; stopień wielomianu podajemy razem z wynikiem |
| siatka interpolacyjna | `rast(ext = , res = , crs = )` | lokalizacje, dla których liczone jest oszacowanie | rozdzielczość jest decyzją analityka, nie właściwością danych |

Trzy zasady, do których wracamy w kolejnych rozdziałach:

1.  **Parametr metody deterministycznej jest decyzją analityka.** Wykładnik potęgowy, stopień
    wielomianu i rozdzielczość siatki podajemy razem z wynikiem — bez nich mapa nie jest
    odtwarzalna.
2.  **Interpolujemy na pełnym zbiorze punktów, przycinamy wynik.** Punkty spoza granicy
    poprawiają oszacowania przy brzegu obszaru.
3.  **Metody deterministyczne dają oszacowanie bez oceny jego błędu.** Ocena wymaga metod
    geostatystycznych — @sec-pola-semiwariogram, @sec-pola-estymacja i @sec-pola-ocena.

## Pełny kod analizy

Poniżej zebrany jest cały kod Kroków 1–6 w kolejności wykonania — do skopiowania do własnego
skryptu zamiast przeklejania pojedynczych fragmentów. Nie ma w nim kodu objaśniającego: to
dokładnie ta ścieżka, która prowadzi od danych wejściowych do plików w katalogu `out/`.

```{r}
#| ref.label: ["pakiety", "funkcja-pomocnicza", "dane", "mapa-danych", "siatka",
#|   "woronoj", "mapa-woronoj", "idw-recznie", "idw-siatka", "mapa-idw",
#|   "wielomian", "mapa-wielomian", "porownanie", "zapis"]
#| eval: false
#| echo: true
```
