# Analiza i modelowanie struktury przestrzennej {#sec-pola-semiwariogram}

::: {.callout-note}
## Czego się nauczysz

**Po tym rozdziale potrafisz wykonać w R:**

-   sporządzić wykres rozrzutu z przesunięciem (`hscat()`),
-   wykonać obliczenia pomocnicze potrzebne do doboru parametrów semiwariogramu,
-   obliczyć i wyświetlić semiwariogram empiryczny (`variogram()`),
-   zmienić maksymalny zasięg semiwariogramu i szerokość odstępów (`cutoff`, `width`),
-   zdefiniować model semiwariogramu (`vgm()`) i dopasować jego parametry
    (`fit.variogram()`),
-   zapisać dopasowany model do pliku.

**Rozumiesz i umiesz zinterpretować:**

-   co pokazuje wykres rozrzutu z przesunięciem i jak odczytać z niego zmienność
    przestrzenną,
-   trzy parametry modelu: **efekt samorodka**, **semiwariancję progową** i **zasięg** —
    oraz różnicę między semiwariancją progową a jej częścią **cząstkową** (`psill`),
-   dlaczego semiwariancja progowa jest tylko **zbliżona** do wariancji próby,
-   jak `cutoff` i `width` zmieniają kształt semiwariogramu i kiedy naruszają reguły
    doboru parametrów,
-   czym różnią się podstawowe modele, co oznacza **zasięg praktyczny** i dlaczego nie jest on
    tym samym co kolumna `range`,
-   jak porównać dopasowanie kilku modeli.

**Teoria:** [Najważniejsze informacje](12_pola_teoria.qmd#najwazniejsze-pola).
**Funkcje:** @sec-funkcje. **Słownik:** @sec-slownik.
:::

## Wprowadzenie

Metody deterministyczne z @sec-pola-interpolacja szacowały wartości, nie pytając, **jak
zmienna zachowuje się w przestrzeni**. Wykładnik potęgowy IDW ustalaliśmy arbitralnie, bo nic
w danych nie wskazywało, jaka wartość jest właściwa.

Geostatystyka zaczyna od drugiej strony: najpierw **opisuje strukturę przestrzenną** zmiennej,
a dopiero potem używa tego opisu do estymacji. Narzędziem opisu jest **semiwariogram** —
wykres pokazujący, jak bardzo różnią się od siebie wartości zmierzone w punktach oddalonych
o zadaną odległość. Do semiwariogramu empirycznego dopasowujemy **model**: funkcję ciągłą,
z której można odczytać semiwariancję dla dowolnej odległości, także takiej, która w danych
nie wystąpiła.

Ten rozdział kończy się dopasowanym modelem. Model jest **wejściem** do estymacji
(@sec-pola-estymacja), a ocena jakości tej estymacji należy do @sec-pola-ocena.

## Struktura obiektów: semiwariogram empiryczny i model

Funkcja `variogram()` zwraca **ramkę danych**, w której jeden wiersz to jeden **odstęp**
(ang. *lag*) — przedział odległości. Kolumny: `np` — liczba par punktów w odstępie,
`dist` — średnia odległość w odstępie, `gamma` — uśredniona semiwariancja par z tego odstępu.

Funkcja `vgm()` i `fit.variogram()` zwracają obiekt klasy `variogramModel` — również ramkę
danych, ale o innym znaczeniu kolumn. Jeden wiersz to jedna **składowa** modelu:

| Kolumna | Znaczenie |
|---|---|
| `model` | nazwa funkcji składowej: `Nug`, `Sph`, `Exp`, `Gau`, `Pow` |
| `psill` | semiwariancja progowa **cząstkowa** wniesiona przez tę składową |
| `range` | **parametr zasięgu** składowej — nie zawsze równy zasięgowi praktycznemu (patrz niżej); dla modelu potęgowego — wykładnik potęgowy |

Model z efektem samorodka ma **dwa wiersze**: `Nug` i funkcję zasadniczą. Stąd ważne
rozróżnienie:

> **Semiwariancja progowa (*sill*)** to maksymalny poziom zmienności w kontekście
> przestrzennym — suma wszystkich składowych.
> **Semiwariancja progowa cząstkowa (`psill`)** to wkład jednej składowej.
>
> $$\text{sill} = \text{nugget} + \text{psill}$$

Pomylenie tych dwóch wielkości zaniża odczytaną semiwariancję progową dokładnie o wartość
efektu samorodka.

## Semiwariogram w R

| Czynność | Funkcja | Argumenty istotne |
|---|---|---|
| wykres rozrzutu z przesunięciem | `hscat()` | `breaks` |
| chmura semiwariogramu | `variogram(cloud = TRUE)` | — |
| semiwariogram empiryczny | `variogram()` | `cutoff`, `width` |
| wyświetlenie semiwariogramu | `plot()` | `plot.numbers` |
| definicja modelu | `vgm()` | `psill`, `model`, `range`, `nugget` |
| dopasowanie parametrów modelu | `fit.variogram()` | model startowy |
| przegląd dostępnych modeli | `show.vgms()` | `models`, `as.groups` |

Pełne zestawienie funkcji — @sec-funkcje.

```{r}
#| label: pakiety
#| message: false
#| warning: false
library(sf)
library(gstat)
library(dplyr)
```

## Przykład: temperatura powietrza

::: {.callout-note}
## Kroki analizy

1.  Wczytanie danych — `read.csv()`, `filter()`, `st_as_sf()`, `read_sf()`.
2.  Wykres rozrzutu z przesunięciem — `hscat()`.
3.  Obliczenia pomocnicze przed doborem parametrów — `st_area()`.
4.  Semiwariogram empiryczny — `variogram()`, `plot()`.
5.  Modelowanie — `vgm()`, `fit.variogram()`.
6.  Zapis dopasowanego modelu — `saveRDS()`.

Kod spoza tych sześciu kroków jest objaśnieniem: nie trzeba go uruchamiać, żeby wykonać
analizę.
:::

### Krok 1: dane {.unnumbered}

Pracujemy na tych samych danych, co w @sec-pola-interpolacja: pomiary temperatury powietrza
(`data/punkty.csv`) i granica obszaru badań (`data/granica.gpkg`). Granica posłuży tym razem
wyłącznie do obliczenia powierzchni obszaru.

```{r}
#| label: dane
#| message: false
punkty = read.csv("data/punkty.csv") |>
  filter(!is.na(temp)) |>
  st_as_sf(coords = c("x", "y"), crs = "EPSG:2180")

granica = read_sf("data/granica.gpkg")
nrow(punkty)
```

### Krok 2: wykres rozrzutu z przesunięciem {.unnumbered}

W klasycznej statystyce zależność między dwiema zmiennymi opisuje współczynnik korelacji.
W geostatystyce badamy **jedną** zmienną, ale w dwóch lokalizacjach oddalonych o dystans $h$
(**odstęp**, ang. *lag*). Wykres rozrzutu z przesunięciem (ang. *h-scatterplot*) pokazuje
tę zależność osobno dla kolejnych przedziałów odległości.

Argument `breaks` wyznacza granice przedziałów — poniżej co 500 m, do 4 km.

```{r}
#| label: hscat
#| fig-width: 9
#| fig-height: 7
hscat(temp ~ 1, data = punkty, breaks = seq(0, 4000, by = 500))
```

Każdy panel odpowiada jednemu przedziałowi odległości, a liczba nad nim to współczynnik
korelacji par punktów z tego przedziału. Korelacja **maleje wraz z odległością**: pary
oddalone o mniej niż 500 m mają wartości bardzo do siebie podobne, pary oddalone o ponad
3,5 km — już nie. To jest właśnie zmienność przestrzenna, którą semiwariogram opisze jedną
krzywą zamiast ośmioma panelami.

### Krok 3: obliczenia pomocnicze {.unnumbered}

Przed policzeniem semiwariogramu warto znać trzy wielkości, które pomagają ocenić, czy jego
parametry są sensowne: liczbę par obserwacji, średnią odległość między punktami i połowę
pierwiastka z powierzchni obszaru.

```{r}
#| label: obliczenia-pomocnicze
# liczba wszystkich par punktów: 1/2 * n * (n - 1)
liczba_par = 0.5 * nrow(punkty) * (nrow(punkty) - 1)

# powierzchnia obszaru i średnia odległość między punktami
powierzchnia = as.numeric(st_area(granica))
srednia_odleglosc = sqrt(powierzchnia / nrow(punkty))

# połowa pierwiastka z powierzchni — orientacyjny maksymalny zasięg semiwariogramu
polowa_pierwiastka = 0.5 * sqrt(powierzchnia)

c(liczba_par = liczba_par,
  srednia_odleglosc = srednia_odleglosc,
  polowa_pierwiastka = polowa_pierwiastka)
```

Przy doborze parametrów semiwariogramu stosuje się kilka reguł praktycznych
[@nowosad_geostat]:

-   w każdym odstępie powinno się znaleźć **co najmniej 30 par punktów**,
-   maksymalny zasięg semiwariogramu (ang. *cutoff distance*) to **połowa pierwiastka
    z badanej powierzchni**,
-   liczba odstępów nie powinna być mniejsza niż **10**,
-   maksymalny zasięg semiwariogramu powinien być dłuższy o **10–15%** od zasięgu zjawiska.

### Krok 4: semiwariogram empiryczny {.unnumbered}

Funkcja `variogram()` wymaga wskazania zmiennej (`temp ~ 1` — zmienna bez zmiennych
objaśniających) oraz zbioru punktowego.

```{r}
#| label: semiwariogram
vario = variogram(temp ~ 1, locations = punkty)
vario
```

Semiwariancja **rośnie wraz z odległością**: od
`{r} round(vario$gamma[1], 2)` przy średniej odległości
`{r} round(vario$dist[1])` m do
`{r} round(vario$gamma[nrow(vario)], 2)` przy
`{r} round(vario$dist[nrow(vario)])` m. Jest to ten sam fakt, który pokazał wykres rozrzutu
z przesunięciem, wyrażony miarą **niepodobieństwa** zamiast miarą podobieństwa.

Argument `plot.numbers = TRUE` dopisuje do każdego punktu liczbę par, z których policzono
semiwariancję.

```{r}
#| label: wykres-semiwariogramu
#| fig-cap: "Semiwariogram empiryczny zmiennej temp wraz z liczbą par w każdym odstępie."
plot(vario, plot.numbers = TRUE)
```

Domyślnie `gstat` przyjmuje maksymalny zasięg równy **jednej trzeciej najdłuższej przekątnej**
obszaru, a szerokość odstępu — maksymalny zasięg podzielony przez 15. Daje to tutaj
`{r} nrow(vario)` odstępów sięgających `{r} round(max(vario$dist))` m, przy czym najmniej
liczny odstęp zawiera `{r} min(vario$np)` par — znacznie powyżej progu 30.

Oba parametry można ustawić samodzielnie.

```{r}
#| label: semiwariogram-cutoff
#| fig-cap: "Semiwariogram przy ręcznie ustalonym maksymalnym zasięgu i szerokości odstępu."
vario_waski = variogram(temp ~ 1, locations = punkty, cutoff = 4000, width = 100)
plot(vario_waski)
```

Zwróć uwagę, co zrobiło zawężenie odstępów do 100 m: odstępów jest teraz
`{r} nrow(vario_waski)`, ale najmniej liczny zawiera tylko `{r} min(vario_waski$np)` par —
**poniżej progu 30**. Punkty na wykresie układają się nieregularnie, bo każdy z nich oparty
jest na małej liczbie par. Reguła doboru parametrów została tu naruszona i widać to na
rycinie.

### Krok 5: modelowanie {.unnumbered}

Do semiwariogramu empirycznego dopasowujemy **model** — funkcję ciągłą, z której odczytamy
semiwariancję dla dowolnej odległości. Odbywa się to w dwóch etapach: najpierw podajemy
model startowy z przybliżonymi parametrami, potem funkcja `fit.variogram()` dopasowuje je
do danych.

Model startowy definiuje funkcja `vgm()`. Jej argumenty odczytujemy z wykresu semiwariogramu
empirycznego:

-   `model` — kształt funkcji; tutaj sferyczny (`"Sph"`),
-   `psill` — semiwariancja progowa cząstkowa: poziom, na którym krzywa się stabilizuje,
-   `range` — zasięg: odległość, na której krzywa osiąga ten poziom,
-   `nugget` — efekt samorodka: przesunięcie krzywej na osi *y* przy odległości bliskiej zeru.

```{r}
#| label: model-startowy
#| fig-cap: "Semiwariogram empiryczny z modelem startowym."
model_startowy = vgm(psill = 10, model = "Sph", range = 3000, nugget = 0.5)
model_startowy
plot(vario, model = model_startowy)
```

Model startowy ma dwa wiersze: `Nug` z wartością efektu samorodka i `Sph` z semiwariancją
progową cząstkową oraz zasięgiem. Krzywa przebiega wyraźnie poniżej punktów empirycznych —
parametry odczytane z wykresu były tylko przybliżeniem.

```{r}
#| label: model-dopasowany
#| fig-cap: "Semiwariogram empiryczny z modelem po dopasowaniu parametrów."
model = fit.variogram(vario, model_startowy)
model
plot(vario, model = model)
```

Po dopasowaniu krzywa przechodzi przez punkty empiryczne.

::: {.callout-important}
## Kolumna `range` nie zawsze jest zasięgiem praktycznym
Dokumentacja `?vgm` opisuje `range` jako **parametr zasięgu** składowej modelu, a nie jako
zasięg praktyczny. Jest to istotne, bo `gstat` zapisuje modele asymptotyczne w postaci bez
mnożnika 3:

$$\gamma(h) = C\left[1 - \exp(-h/a)\right] \quad (\mathrm{Exp}), \qquad
\gamma(h) = C\left[1 - \exp(-h^{2}/a^{2})\right] \quad (\mathrm{Gau})$$

W tej postaci przy $h = a$ model osiąga nie 95%, lecz **63,2%** semiwariancji progowej.
Zasięg praktyczny trzeba więc przeliczyć:

| Model | `range` zwracane przez `fit.variogram()` | Zasięg praktyczny (95% semiwariancji progowej) |
|---|---|---|
| `Sph` | zasięg $a$ | $a$ — model osiąga semiwariancję progową dokładnie na zasięgu |
| `Exp` | parametr $a$ | $3a$ |
| `Gau` | parametr $a$ | $a\sqrt{3}$ |
| `Pow` | wykładnik potęgowy | nie istnieje — model nieograniczony |

Przeliczenie sprawdzamy funkcją `variogramLine()`, która liczy wartości modelu dla zadanych
odległości:

```{r}
#| label: sprawdzenie-zasiegu
# jaki udzial semiwariancji progowej model osiaga na odleglosci rownej parametrowi range
sapply(c("Sph", "Exp", "Gau"), function(m)
  round(variogramLine(vgm(1, m, 1000), dist_vector = 1000)$gamma, 4))
```

Model używany w tym rozdziale jest sferyczny, więc jego `range`
(`{r} round(model$range[2])` m) **jest** zasięgiem. Przy modelu wykładniczym lub gaussowskim
odczytanie `range` jako zasięgu zaniżyłoby go kilkukrotnie.
:::

::: {.callout-note}
## Objaśnienie — poza ścieżką zadania

Pakiet `gstat` udostępnia dwadzieścia modeli podstawowych; ich listę wypisuje `vgm()`
wywołana bez argumentów. Cztery najczęściej używane można porównać na jednym wykresie:

```{r}
#| label: porownanie-modeli
#| fig-width: 7
#| fig-height: 5
show.vgms(models = c("Sph", "Exp", "Gau", "Pow"),
          range = 1.4, max = 2.5, as.groups = TRUE)
```

Trzy cechy odróżniają te funkcje w praktyce:

-   **sferyczny** (`Sph`) osiąga semiwariancję progową **dokładnie** na odległości równej
    zasięgowi i dalej pozostaje stały,
-   **wykładniczy** (`Exp`) i **gaussowski** (`Gau`) zbliżają się do niej asymptotycznie,
    więc podaje się dla nich **zasięg praktyczny** — odległość, na której model osiąga 95%
    semiwariancji progowej; gaussowski ma przy tym charakterystyczny paraboliczny początek,
-   **potęgowy** (`Pow`) rośnie bez ograniczenia, więc **nie ma zasięgu**; w jego wyniku
    kolumna `range` zawiera **wykładnik potęgowy**, nie odległość.

Ostatnia różnica ma konsekwencję praktyczną: wywołanie
`fit.variogram(vario, vgm(model = "Pow", nugget = 1))` **przerywa działanie** komunikatem
`power model range (parameter) cannot exceed 2.0`, bo wartość startowa `range` jest
interpretowana jako wykładnik. Dla modelu potęgowego trzeba podać `range` mniejsze od 2.
:::

### Krok 6: zapis modelu {.unnumbered}

Dopasowany model jest wejściem do estymacji w @sec-pola-estymacja, więc zapisujemy go do
pliku.

```{r}
#| label: zapis
dir.create("out", showWarnings = FALSE)
saveRDS(model, "out/model_semiwariogramu.rds")
```

### Interpretacja wyniku {.unnumbered}

**Zmienna wykazuje wyraźną strukturę przestrzenną.** Semiwariancja rośnie z odległością —
wartości zmierzone blisko siebie są do siebie podobne, a podobieństwo maleje wraz
z oddaleniem. Gdyby struktury nie było, semiwariogram byłby płaski.

Dopasowany model ma trzy parametry:

-   **efekt samorodka** (ang. *nugget*) = `{r} round(model$psill[1], 4)`. Jest to szacowana
    wariancja dla odstępu zerowego: zmienność, której semiwariogram nie wyjaśnia odległością.
    Składają się na nią błąd pomiarowy, zmienność w skali mniejszej niż najkrótszy odstęp
    między punktami oraz zmienność w obrębie samej próbki.
-   **semiwariancja progowa cząstkowa** (`psill`) = `{r} round(model$psill[2], 4)`, a więc
    **semiwariancja progowa** = `{r} round(sum(model$psill), 4)`.
-   **zasięg** = `{r} round(model$range[2])` m. Jest to odległość, na której semiwariogram
    osiąga semiwariancję progową — maksymalny zasięg autokorelacji danych. Pary punktów
    oddalone o więcej niż ta odległość nie są już do siebie podobne bardziej niż dowolne dwa
    punkty w obszarze.

**Semiwariancja progowa nie jest wariancją próby.** Wariancja zmiennej `temp` wynosi
`{r} round(var(punkty$temp), 4)`, a semiwariancja progowa modelu
`{r} round(sum(model$psill), 4)` — różnica
`{r} round(var(punkty$temp) - sum(model$psill), 4)`. Semiwariancja progowa jest wartością
**zbliżoną** do wariancji próby wtedy, gdy analizowana cecha jest stacjonarna; nie jest to
tożsamość.

Zasięg `{r} round(model$range[2])` m jest większy od maksymalnego zasięgu semiwariogramu
policzonego regułą połowy pierwiastka z powierzchni
(`{r} round(polowa_pierwiastka)` m) i zbliżony do zasięgu domyślnego
(`{r} round(max(vario$dist))` m). Oznacza to, że struktura przestrzenna sięga niemal całego
obszaru badań, a odczytana wartość zasięgu jest obarczona niepewnością — model opisuje
najdalszy fragment krzywej na podstawie odstępów położonych przy samej granicy zakresu.

::: {.callout-note}
## Objaśnienie — poza ścieżką zadania

Do tych samych danych można dopasować różne modele. Funkcja `fit.variogram()` zwraca miarę
dopasowania w atrybucie `SSErr` — im mniejsza, tym krzywa bliżej punktów empirycznych.

```{r}
#| label: porownanie-dopasowania
#| message: false
dopasowanie = sapply(c("Sph", "Exp", "Gau"), function(m) {
  f = fit.variogram(vario, vgm(psill = 10, model = m, range = 3000, nugget = 0.5))
  c(nugget = f$psill[1], psill = f$psill[2], sill = sum(f$psill),
    range = f$range[2], SSErr = attr(f, "SSErr"))
})
round(t(dopasowanie), 4)
```

Dla tych danych najlepiej dopasowuje się model **wykładniczy**, a nie sferyczny, którego
użyliśmy w Kroku 5. Różnica w `SSErr` jest jednak niewielka, a kolumny `range` nie są wprost
porównywalne między modelami: dla modelu sferycznego `range` jest zasięgiem, a dla
wykładniczego i gaussowskiego — parametrem funkcji, z którego zasięg praktyczny trzeba
przeliczyć (patrz ramka wyżej). Wybór modelu jest decyzją analityka opartą na kształcie krzywej
w początkowym odcinku, nie wyłącznie na mierze dopasowania.

```{r}
#| label: zasieg-praktyczny
# zasieg praktyczny (95% semiwariancji progowej) przeliczony z parametru range
przelicz = c(Sph = 1, Exp = 3, Gau = sqrt(3))
round(dopasowanie["range", ] * przelicz[colnames(dopasowanie)])
```
:::

## Pytania kontrolne

> **1.** Czym jest semiwariancja i czym różni się od korelacji?

::: {.callout-tip collapse="true"}
## Sprawdź odpowiedź
Semiwariancja to **połowa średniej kwadratu różnicy** między wartościami badanej zmiennej
w dwóch lokalizacjach oddalonych o wektor $h$. Jest miarą **niepodobieństwa**: rośnie, gdy
wartości się od siebie różnią.

Korelacja opisuje zależność między **dwiema zmiennymi**; semiwariancja opisuje zależność
**jednej zmiennej od samej siebie**, mierzoną między dwoma punktami oddalonymi o zadany
dystans. Dlatego semiwariancja rośnie tam, gdzie korelacja maleje — to dwa zapisy tego
samego zjawiska.
:::

> **2.** Czym różni się chmura semiwariogramu od semiwariogramu empirycznego?

::: {.callout-tip collapse="true"}
## Sprawdź odpowiedź
**Uśrednianiem.** Chmura semiwariogramu (`variogram(cloud = TRUE)`) pokazuje **każdą parę
punktów** osobno: jeden punkt wykresu to jedna para, o współrzędnych (odległość,
semiwariancja). Dla `{r} nrow(punkty)` punktów pomiarowych jest takich par
`{r} format(liczba_par, big.mark = " ")`.

Semiwariogram empiryczny (`variogram()`) dzieli zakres odległości na **odstępy** i dla każdego
podaje **jedną** uśrednioną wartość semiwariancji. Kolumna `np` mówi, z ilu par ta średnia
powstała.
:::

> **3.** Model semiwariogramu ma efekt samorodka 0,68 i `psill` 13,65. Ile wynosi
> semiwariancja progowa?

::: {.callout-tip collapse="true"}
## Sprawdź odpowiedź
**14,33** — semiwariancja progowa to **suma** wszystkich składowych modelu:
$\text{sill} = \text{nugget} + \text{psill}$.

Kolumna `psill` w wyniku `fit.variogram()` zawiera semiwariancję progową **cząstkową**, czyli
wkład pojedynczej składowej. Odczytanie z niej semiwariancji progowej zaniża wynik dokładnie
o wartość efektu samorodka.
:::

> **4.** Co opisuje efekt samorodka?

::: {.callout-tip collapse="true"}
## Sprawdź odpowiedź
**Szacowaną wariancję dla odstępu $h = 0$** — zmienność, której nie da się wyjaśnić
odległością między punktami.

W teorii dwa pomiary wykonane w tym samym miejscu i czasie powinny być identyczne,
a semiwariogram powinien zaczynać się w punkcie (0, 0). W praktyce tak nie jest, z trzech
powodów: błędów pomiarowych, zmienności cechy w skali mniejszej niż najkrótszy odstęp między
punktami pomiarowymi oraz zmienności w obrębie samej próbki.
:::

> **5.** Zawęziłeś odstępy semiwariogramu argumentem `width`. Jak sprawdzisz, czy nie
> posunąłeś się za daleko?

::: {.callout-tip collapse="true"}
## Sprawdź odpowiedź
Sprawdzisz **kolumnę `np`**, czyli liczbę par w każdym odstępie. Reguła praktyczna mówi, że
w odstępie powinno być **co najmniej 30 par** [@nowosad_geostat]; poniżej tego progu
uśredniona semiwariancja opiera się na zbyt małej liczbie obserwacji i punkty na wykresie
zaczynają układać się nieregularnie.

W Kroku 4 zawężenie odstępów do 100 m dało `{r} nrow(vario_waski)` odstępów, ale najmniej
liczny zawiera tylko `{r} min(vario_waski$np)` par — regułę naruszono i widać to na rycinie.
:::

> **6.** Dlaczego dla modelu wykładniczego i gaussowskiego podaje się **zasięg praktyczny**?

::: {.callout-tip collapse="true"}
## Sprawdź odpowiedź
Ponieważ obie funkcje zbliżają się do semiwariancji progowej **asymptotycznie** — osiągają ją
dopiero w nieskończoności, więc nie mają zasięgu w ścisłym znaczeniu. Zasięg praktyczny
definiuje się jako odległość, na której model osiąga **95%** semiwariancji progowej.

Model sferyczny jest pod tym względem inny: osiąga semiwariancję progową dokładnie na
odległości równej zasięgowi i dalej pozostaje stały.

Uwaga praktyczna: kolumna `range` zwracana przez `fit.variogram()` **nie jest** zasięgiem
praktycznym dla modeli `Exp` i `Gau` — jest parametrem funkcji. Zasięg praktyczny wynosi
$3\cdot$`range` dla modelu wykładniczego i `range`$\cdot\sqrt{3}$ dla gaussowskiego.
:::

> **7.** Dla modelu potęgowego `fit.variogram()` zwrócił `range` równe 0,93. Czy to znaczy,
> że zasięg autokorelacji wynosi 93 cm?

::: {.callout-tip collapse="true"}
## Sprawdź odpowiedź
Nie. Model potęgowy jest modelem **nieograniczonym** — rośnie bez końca, więc nie ma
semiwariancji progowej ani zasięgu. W jego wyniku kolumna `range` zawiera **wykładnik
potęgowy**, czyli liczbę opisującą, jak szybko rośnie krzywa, a nie odległość.

Stąd też ograniczenie techniczne: wartość startowa `range` dla modelu potęgowego musi być
mniejsza od 2, inaczej `fit.variogram()` przerywa działanie komunikatem `power model range
(parameter) cannot exceed 2.0`.
:::

> **8.** Semiwariancja progowa modelu wyniosła 14,32, a wariancja próby 15,79. Czy model jest
> źle dopasowany?

::: {.callout-tip collapse="true"}
## Sprawdź odpowiedź
Nie. Semiwariancja progowa jest wartością **zbliżoną** do wariancji próby wtedy, gdy
analizowana cecha jest **stacjonarna** — nie jest to tożsamość, a różnica rzędu kilku procent
nie świadczy o błędzie dopasowania.

Jakość dopasowania ocenia się porównaniem krzywej z punktami empirycznymi, w szczególności
w **początkowym odcinku** semiwariogramu, gdzie semiwariancja rośnie. Miarą liczbową jest
`SSErr` zwracane przez `fit.variogram()`.
:::

## Podsumowanie

| Pojęcie / metoda | Funkcja | Co mówi o danych | Warunek poprawnego odczytu |
|---|---|---|---|
| wykres rozrzutu z przesunięciem | `hscat(breaks = )` | jak maleje podobieństwo wartości wraz z odległością | jeden panel na przedział odległości |
| chmura semiwariogramu | `variogram(cloud = TRUE)` | semiwariancja każdej pary punktów osobno | bez uśredniania; służy wykrywaniu par odstających |
| semiwariogram empiryczny | `variogram(cutoff = , width = )` | uśredniona semiwariancja dla kolejnych odstępów | min. 30 par w odstępie, min. 10 odstępów [@nowosad_geostat] |
| efekt samorodka | `model$psill[1]` | zmienność niewyjaśniona odległością: błąd pomiaru, skala poniżej najkrótszego odstępu, zmienność w próbce | odczytywany jako przesunięcie krzywej na osi *y* |
| semiwariancja progowa | `sum(model$psill)` | maksymalny poziom zmienności przestrzennej | **suma** składowych; `psill` to tylko część cząstkowa |
| zasięg | `model$range[2]` | parametr zasięgu składowej modelu | dla `Sph` równy zasięgowi; dla `Exp` zasięg praktyczny to $3\cdot$`range`, dla `Gau` — `range`$\cdot\sqrt{3}$; dla `Pow` kolumna zawiera wykładnik |
| model semiwariogramu | `vgm()` + `fit.variogram()` | ciągły opis struktury przestrzennej, wejście do estymacji | oceniany po dopasowaniu w początkowym odcinku krzywej |

Trzy zasady, do których wracamy w kolejnych rozdziałach:

1.  **Semiwariancja progowa to suma składowych modelu.** `psill` w wyniku `fit.variogram()`
    jest wartością cząstkową; semiwariancja progowa to `nugget + psill`.
2.  **Parametry semiwariogramu podajemy razem z wynikiem.** `cutoff` i `width` zmieniają
    kształt krzywej, a tym samym odczytane parametry modelu. Liczbę par w odstępie
    sprawdzamy w kolumnie `np`.
3.  **Model semiwariogramu jest decyzją analityka.** Miara dopasowania `SSErr` jest jedną
    z przesłanek, a nie rozstrzygnięciem — kształt krzywej w początkowym odcinku jest
    ważniejszy niż dopasowanie na końcu zakresu.

## Pełny kod analizy

Poniżej zebrany jest cały kod Kroków 1–6 w kolejności wykonania — do skopiowania do własnego
skryptu zamiast przeklejania pojedynczych fragmentów. Nie ma w nim kodu objaśniającego: to
dokładnie ta ścieżka, która prowadzi od danych wejściowych do zapisanego modelu
`out/model_semiwariogramu.rds`.

```{r}
#| ref.label: ["pakiety", "dane", "hscat", "obliczenia-pomocnicze", "semiwariogram",
#|   "wykres-semiwariogramu", "semiwariogram-cutoff", "model-startowy",
#|   "model-dopasowany", "zapis"]
#| eval: false
#| echo: true
```
