# Geostatystyczne metody estymacji {#sec-pola-estymacja}

::: {.callout-note}
## Czego się nauczysz

**Po tym rozdziale potrafisz wykonać w R:**

-   przygotować parametry krigingu obiektem `gstat()`,
-   wykonać **kriging prosty** z zadaną średnią (`beta`),
-   wykonać **kriging zwykły** z sąsiedztwem szukania (`nmax`),
-   wykonać estymację w siatce (`interpolate()`) oraz w wybranych lokalizacjach
    (`predict()`),
-   przedstawić na mapie estymację i wariancję krigingową,
-   zapisać wynik estymacji do pliku.

**Rozumiesz i umiesz zinterpretować:**

-   czym różnią się trzy warianty krigingu w założeniu o średniej,
-   czym jest **sąsiedztwo szukania** i dlaczego dotyczy wszystkich wariantów krigingu,
-   co mierzy **wariancja krigingowa** i od czego zależy jej wartość,
-   dlaczego wariancja krigingowa jest najmniejsza przy punktach pomiarowych,
-   **kriging z trendem** — czytasz jego wynik, nie liczysz go samodzielnie.

**Teoria:** [Najważniejsze informacje](12_pola_teoria.qmd#najwazniejsze-pola). **Funkcje:** @sec-funkcje.
**Słownik:** @sec-slownik.
:::

## Wprowadzenie

@sec-pola-semiwariogram zakończył się dopasowanym modelem semiwariogramu — ciągłym opisem
struktury przestrzennej zmiennej. Ten rozdział używa tego opisu do **estymacji**: szacowania
wartości zmiennej w lokalizacjach, w których pomiaru nie wykonano.

Grupa metod, które to robią, nosi nazwę **kriging**. Tak jak IDW z @sec-pola-interpolacja,
kriging liczy średnią ważoną wartości punktów pomiarowych — ale wagi nie pochodzą z arbitralnie
przyjętego wzoru, lecz **z modelu semiwariogramu**, czyli z opisu zmienności wyprowadzonego
z danych. Stąd druga różnica: wynikiem krigingu są **dwie** wielkości, estymacja i wariancja
krigingowa.

Kriging przebiega w pięciu krokach: semiwariogram empiryczny, dopasowanie modelu,
obliczenie wag, estymacja, wizualizacja. Dwa pierwsze wykonaliśmy w @sec-pola-semiwariogram,
trzeci wykonuje za nas funkcja, więc tutaj zaczynamy od czwartego. Ocena, **jak dokładna**
jest uzyskana estymacja, należy do @sec-pola-ocena.

## Struktura obiektów: siatka i wynik krigingu

Estymacja w siatce działa tak samo jak interpolacja deterministyczna z
@sec-pola-interpolacja: siatką jest pusty `SpatRaster` o zadanej rozdzielczości, a funkcja
`interpolate()` wypełnia go wartościami policzonymi przez model.

Wynik krigingu ma **dwie warstwy**:

| Warstwa | Zawartość |
|---|---|
| `var1.pred` | **estymacja** — oszacowana wartość cechy w komórce |
| `var1.var` | **wariancja krigingowa** — ocena niepewności tej estymacji |

> **Wariancja krigingowa** jest względną oceną błędu (niepewności) estymacji w danym punkcie,
> wynikającą z niepewności związanej **z rozmieszczeniem punktów pomiarowych oraz z przyjętym
> modelem, a nie z konkretnych wartości badanej cechy**.

Konsekwencja tego sformułowania jest istotna i wrócimy do niej w interpretacji: wariancja
krigingowa **nie jest** miarą błędu estymacji. Zależy od geometrii — od tego, jak gęsto
i jak równomiernie rozmieszczone są punkty pomiarowe wokół szacowanej lokalizacji — oraz od
parametrów modelu. Rzeczywisty błąd estymacji ocenia się walidacją, czym zajmuje się
@sec-pola-ocena.

## Warianty krigingu w R

| Wariant | Założenie o średniej | Argument `gstat()` |
|---|---|---|
| **kriging prosty** (ang. *simple kriging*, SK) | średnia jest **znana i stała** na całym obszarze | `beta = ` |
| **kriging zwykły** (ang. *ordinary kriging*, OK) | średnia jest **nieznana**; lokalne fluktuacje średniej wyznaczane są w ruchomym oknie | `nmax = ` lub `maxdist = ` |
| **kriging z trendem** (ang. *kriging with a trend*, KT) | średnia zmienia się systematycznie wraz z położeniem | formuła `temp ~ x + y` |

**Sąsiedztwo szukania** (ang. *search neighborhood*) to ograniczenie obliczeń do pewnej liczby
najbliższych punktów pomiarowych (`nmax`) albo do punktów w zadanej odległości (`maxdist`).
Jest to **parametr obliczeń wspólny dla wszystkich wariantów krigingu**, a nie cecha
odróżniająca kriging zwykły od pozostałych. W krigingu zwykłym używa się go dodatkowo do
wyznaczania lokalnej średniej, stąd jego szczególna rola w tym wariancie.

Pełne zestawienie funkcji — @sec-funkcje.

```{r}
#| label: pakiety
#| message: false
#| warning: false
library(sf)
library(terra)
library(gstat)
library(tmap)
library(dplyr)
```

```{r}
#| label: funkcja-pomocnicza
interpolate_gstat = function(model, x, ...) {
  # x to tabela współrzędnych komórek siatki przekazana przez interpolate();
  # remove = FALSE zachowuje kolumny x i y, potrzebne modelom używającym współrzędnych
  v = st_as_sf(x, coords = c("x", "y"), crs = st_crs(model$data[[1]]$data), remove = FALSE)
  p = predict(model, v, ...)
  st_drop_geometry(p)
}
```

## Przykład: temperatura powietrza

::: {.callout-note}
## Kroki analizy

1.  Dane i model semiwariogramu — `read.csv()`, `filter()`, `st_as_sf()`, `variogram()`,
    `fit.variogram()`.
2.  Siatka interpolacyjna — `rast()`.
3.  Kriging prosty — `gstat(beta = )`, `interpolate()`, `mask()`.
4.  Kriging zwykły — `gstat(nmax = )`, `interpolate()`, `mask()`.
5.  Wizualizacja estymacji i wariancji krigingowej — `tmap_arrange()`.
6.  Zapis wyniku — `writeRaster()`.

Kod spoza tych sześciu kroków jest objaśnieniem: nie trzeba go uruchamiać, żeby wykonać
analizę.
:::

### Krok 1: dane i model semiwariogramu {.unnumbered}

Pracujemy na danych z @sec-pola-semiwariogram i powtarzamy na nich dwa pierwsze kroki
krigingu: semiwariogram empiryczny i dopasowanie modelu. Rozdział jest dzięki temu
samodzielny — model można też wczytać z pliku zapisanego w poprzednim rozdziale
(`readRDS("out/model_semiwariogramu.rds")`).

```{r}
#| label: dane
#| message: false
punkty = read.csv("data/punkty.csv") |>
  filter(!is.na(temp)) |>
  st_as_sf(coords = c("x", "y"), crs = "EPSG:2180")

granica = vect("data/granica.gpkg")

vario = variogram(temp ~ 1, locations = punkty)
model = fit.variogram(vario, vgm(psill = 10, model = "Sph", range = 3000, nugget = 0.5))
model
```

### Krok 2: siatka interpolacyjna {.unnumbered}

```{r}
#| label: siatka
siatka = rast(ext = granica, res = 90, crs = crs(granica))
siatka
```

### Krok 3: kriging prosty {.unnumbered}

Kriging prosty zakłada, że **średnia jest znana i stała** na całym obszarze, więc trzeba ją
podać. Podajemy średnią z pomiarów.

Obiekt `gstat()` zbiera parametry estymacji: formułę (`temp ~ 1` — zmienna bez zmiennych
objaśniających), punkty pomiarowe, model semiwariogramu i wartość średniej.

```{r}
#| label: kriging-prosty
#| message: false
sk_param = gstat(formula = temp ~ 1,
                 locations = punkty,
                 model = model,
                 beta = mean(punkty$temp))

sk = interpolate(siatka, sk_param, fun = interpolate_gstat, debug.level = 0)
sk_granica = mask(sk, granica)
sk_granica
```

Wypis obiektu `SpatRaster` pokazuje dwie warstwy — `var1.pred` i `var1.var` — wraz z zakresem
wartości każdej z nich. Zakres `var1.pred` to zakres oszacowań temperatury, zakres
`var1.var` — zakres wariancji krigingowej.

::: {.callout-note}
## Objaśnienie — poza ścieżką zadania

Ten sam obiekt `gstat()` wykonuje estymację nie tylko w siatce, lecz także w **wybranych
lokalizacjach**. Wystarczy zamiast `interpolate()` użyć `predict()` i podać warstwę punktową.

```{r}
#| label: estymacja-punkty
#| message: false
nowe_lokalizacje = st_sfc(st_point(c(750000, 716000)),
                          st_point(c(753000, 719000)),
                          crs = "EPSG:2180") |>
  st_as_sf()

predict(sk_param, nowe_lokalizacje, debug.level = 0)
```

Wynik ma te same dwie kolumny co raster: `var1.pred` i `var1.var`. Różni się tylko postacią —
jest warstwą punktową zamiast rastra.
:::

### Krok 4: kriging zwykły {.unnumbered}

Kriging zwykły traktuje średnią jako **wartość nieznaną** i wyznacza jej lokalne fluktuacje
w ruchomym oknie. Zamiast `beta` podajemy więc rozmiar tego okna: `nmax = 30` oznacza, że
do estymacji każdej komórki użytych zostanie 30 najbliższych punktów pomiarowych.

```{r}
#| label: kriging-zwykly
#| message: false
ok_param = gstat(formula = temp ~ 1,
                 locations = punkty,
                 model = model,
                 nmax = 30)

ok = interpolate(siatka, ok_param, fun = interpolate_gstat, debug.level = 0)
ok_granica = mask(ok, granica)
```

### Krok 5: wizualizacja estymacji i wariancji krigingowej {.unnumbered}

Estymacje obu wariantów przedstawiamy w **tej samej skali barw**, żeby mapy dało się
porównać.

```{r}
#| label: mapy-estymacji
#| message: false
#| warning: false
#| fig-width: 10
#| fig-height: 4.5
skala_temp = tm_scale_continuous(values = "-brewer.spectral", limits = c(8, 24))

m_sk = tm_shape(sk_granica) +
  tm_raster(col = "var1.pred", col.scale = skala_temp,
            col.legend = tm_legend(title = "Temperatura [°C]")) +
  tm_title("Kriging prosty")

m_ok = tm_shape(ok_granica) +
  tm_raster(col = "var1.pred", col.scale = skala_temp,
            col.legend = tm_legend(title = "Temperatura [°C]")) +
  tm_title("Kriging zwykły")

tmap_arrange(m_sk, m_ok, ncol = 2)
```

Wariancję krigingową mapujemy osobno — jest wielkością innego rodzaju niż estymacja, więc
wymaga własnej skali. Na mapę nanosimy punkty pomiarowe.

```{r}
#| label: mapa-wariancji
#| message: false
#| warning: false
tm_shape(ok_granica) +
  tm_raster(col = "var1.var",
            col.scale = tm_scale_continuous(values = "viridis"),
            col.legend = tm_legend(title = "Wariancja\nkrigingowa")) +
  tm_shape(punkty) +
  tm_dots(fill = "white", size = 0.15)
```

### Krok 6: zapis wyniku {.unnumbered}

```{r}
#| label: zapis
#| message: false
dir.create("out", showWarnings = FALSE)
writeRaster(ok_granica, "out/kriging_zwykly.tif", overwrite = TRUE)
```

### Interpretacja wyniku {.unnumbered}

**Obie metody dały niemal identyczne estymacje.** Kriging prosty szacuje temperaturę
w przedziale
`{r} round(min(values(sk_granica)[, "var1.pred"], na.rm = TRUE), 2)`–`{r} round(max(values(sk_granica)[, "var1.pred"], na.rm = TRUE), 2)` °C,
kriging zwykły
`{r} round(min(values(ok_granica)[, "var1.pred"], na.rm = TRUE), 2)`–`{r} round(max(values(ok_granica)[, "var1.pred"], na.rm = TRUE), 2)` °C.
Średnia bezwzględna różnica między mapami wynosi
`{r} round(mean(abs(values(sk_granica)[, "var1.pred"] - values(ok_granica)[, "var1.pred"]), na.rm = TRUE), 3)` °C,
a największa `{r} round(max(abs(values(sk_granica)[, "var1.pred"] - values(ok_granica)[, "var1.pred"]), na.rm = TRUE), 3)` °C.

Zgodność ta nie jest regułą — wynika z tego, że punkty pomiarowe są w tym obszarze gęste
i rozmieszczone w miarę równomiernie, więc lokalna średnia wyznaczana przez kriging zwykły
jest blisko średniej globalnej podanej krigingowi prostemu
(`{r} round(mean(punkty$temp), 2)` °C). Przy rzadkiej lub nierównomiernej sieci pomiarowej
różnice między wariantami rosną, a kriging prosty staje się wrażliwy na trafność przyjętej
średniej.

**Wariancja krigingowa układa się w regularny wzór związany z rozmieszczeniem punktów.**
Dla krigingu zwykłego mieści się w przedziale
`{r} round(min(values(ok_granica)[, "var1.var"], na.rm = TRUE), 3)`–`{r} round(max(values(ok_granica)[, "var1.var"], na.rm = TRUE), 3)`.
Wartości najniższe występują **w miejscach punktów pomiarowych i w ich bezpośrednim
otoczeniu**, najwyższe — tam, gdzie punktów brak, a więc przy brzegach obszaru i w lukach
sieci pomiarowej. Na mapie wariancji widać wręcz rozmieszczenie sieci pomiarowej.

Jest to bezpośrednia konsekwencja definicji: wariancja krigingowa zależy od **rozmieszczenia
punktów pomiarowych i od przyjętego modelu**, a nie od wartości badanej cechy. Komórka
otoczona gęsto punktami ma niską wariancję krigingową niezależnie od tego, czy wartości tych
punktów są do siebie podobne, czy nie. **Nie wolno więc czytać mapy wariancji krigingowej jako
mapy błędu estymacji** — rzeczywisty błąd ocenia się przez porównanie wartości estymowanych
z obserwowanymi, czyli walidacją (@sec-pola-ocena).

Najniższa wariancja krigingowa w siatce nie spada do zera, lecz zatrzymuje się na poziomie
`{r} round(min(values(ok_granica)[, "var1.var"], na.rm = TRUE), 3)`. Nie wynika to z efektu
samorodka: w **samej lokalizacji pomiaru** wariancja krigingowa wynosi zero, bo kriging
w domyślnej parametryzacji `gstat` jest estymatorem dokładnym. Minimum na mapie bierze się
z **rozdzielczości siatki** — żaden środek komórki nie pokrywa się dokładnie z punktem
pomiarowym, a przy komórce `{r} round(res(siatka)[1])` m środek najbliższej komórki może leżeć
nawet `{r} round(res(siatka)[1] / sqrt(2))` m od pomiaru. Na takim dystansie wariancja
krigingowa przekroczyła już wartość efektu samorodka
(`{r} round(model$psill[1], 3)`); wracamy do tego w pytaniu kontrolnym 6.

::: {.callout-note}
## Objaśnienie — poza ścieżką zadania

**Kriging z trendem** zakłada, że średnia zmienia się systematycznie wraz z położeniem,
i uwzględnia w estymacji współrzędne punktów. Wymaga osobnej ścieżki: semiwariogram liczy się
dla formuły `temp ~ x + y`, czyli na odchyleniach od trendu liniowego, a nie na surowych
wartościach.

```{r}
#| label: kriging-trend
#| message: false
# współrzędne muszą być dostępne jako kolumny, nie tylko jako geometria
punkty_xy = punkty |>
  mutate(x = st_coordinates(punkty)[, 1],
         y = st_coordinates(punkty)[, 2])

vario_kt = variogram(temp ~ x + y, locations = punkty_xy)
model_kt = fit.variogram(vario_kt, vgm(psill = 5, model = "Sph", range = 3000, nugget = 0.5))
model_kt
```

Semiwariancja progowa cząstkowa tego modelu (`{r} round(model_kt$psill[2], 2)`) jest **niemal
dwukrotnie mniejsza** niż w modelu bez trendu (`{r} round(model$psill[2], 2)`), a zasięg
krótszy (`{r} round(model_kt$range[2])` m wobec `{r} round(model$range[2])` m). Oznacza to,
że znaczną część zmienności przestrzennej przejął trend liniowy — temperatura zmienia się
systematycznie w pewnym kierunku, a semiwariogram opisuje już tylko odchylenia od tego
kierunku.

```{r}
#| label: mapa-trend
#| message: false
#| warning: false
kt_param = gstat(formula = temp ~ x + y, locations = punkty_xy, model = model_kt)
kt_granica = mask(interpolate(siatka, kt_param, fun = interpolate_gstat, debug.level = 0),
                  granica)

tm_shape(kt_granica) +
  tm_raster(col = "var1.pred", col.scale = skala_temp,
            col.legend = tm_legend(title = "Temperatura [°C]")) +
  tm_title("Kriging z trendem")
```

Estymacja mieści się w przedziale
`{r} round(min(values(kt_granica)[, "var1.pred"], na.rm = TRUE), 2)`–`{r} round(max(values(kt_granica)[, "var1.pred"], na.rm = TRUE), 2)` °C.
:::

## Pytania kontrolne

> **1.** Od czego zależy waga przypisywana punktowi pomiarowemu w krigingu?

::: {.callout-tip collapse="true"}
## Sprawdź odpowiedź
**Od odległości oraz od podobieństwa wartości między sąsiednimi punktami**, czyli od
autokorelacji przestrzennej opisanej modelem semiwariogramu.

To odróżnia kriging od IDW (@sec-pola-interpolacja), gdzie waga zależy **wyłącznie od
odległości**, a tempo jej spadku ustala arbitralnie analityk wykładnikiem potęgowym.
W krigingu tempo spadku wagi wynika z modelu dopasowanego do danych.
:::

> **2.** Czym kriging prosty różni się od krigingu zwykłego?

::: {.callout-tip collapse="true"}
## Sprawdź odpowiedź
**Założeniem o średniej.** Kriging prosty przyjmuje, że średnia jest **znana i stała** na
całym obszarze — trzeba ją podać argumentem `beta`. Kriging zwykły traktuje średnią jako
**nieznaną** i wyznacza jej lokalne fluktuacje w ruchomym oknie.

Oba należą do **geostatystycznych** metod interpolacji przestrzennej: ich parametry wynikają
z modelu semiwariogramu, a wynik zawiera oszacowanie niepewności.
:::

> **3.** Czym jest sąsiedztwo szukania i którego wariantu krigingu dotyczy?

::: {.callout-tip collapse="true"}
## Sprawdź odpowiedź
To ograniczenie obliczeń do części punktów pomiarowych: określonej liczby najbliższych
(`nmax`) albo punktów położonych w zadanej odległości (`maxdist`). Służy skróceniu obliczeń —
estymacja każdej komórki wymagałaby inaczej rozwiązania układu równań dla wszystkich punktów
zbioru.

Dotyczy **wszystkich wariantów krigingu**, nie tylko zwykłego. W krigingu zwykłym pełni
dodatkową rolę, bo w tym samym oknie wyznaczana jest lokalna średnia.
:::

> **4.** Co mierzy wariancja krigingowa?

::: {.callout-tip collapse="true"}
## Sprawdź odpowiedź
**Względną ocenę niepewności estymacji w danym punkcie**, wynikającą z rozmieszczenia punktów
pomiarowych oraz z przyjętego modelu semiwariogramu — **a nie z konkretnych wartości badanej
cechy**.

Dlatego mapa wariancji krigingowej odzwierciedla geometrię sieci pomiarowej: niskie wartości
w otoczeniu punktów, wysokie w lukach i przy brzegach obszaru. Dwie komórki o identycznym
rozmieszczeniu sąsiadów mają tę samą wariancję krigingową, choćby wartości w tych sąsiadach
były skrajnie różne.
:::

> **5.** Czy mapa wariancji krigingowej jest mapą błędu estymacji?

::: {.callout-tip collapse="true"}
## Sprawdź odpowiedź
**Nie.** Wariancja krigingowa nie korzysta z wartości badanej cechy, więc nie może mierzyć,
o ile estymacja rozminęła się z rzeczywistością.

Błąd estymacji to **różnica między wartością obserwowaną a oszacowaną**, więc do jego
policzenia potrzebne są obie. Uzyskuje się je metodami walidacji — przez wydzielenie zbioru
testowego albo przez kroswalidację (@sec-pola-ocena).
:::

> **6.** Dlaczego najniższa wariancja krigingowa na mapie nie wynosi zera, skoro w lokalizacji
> punktu pomiarowego kriging zwraca wartość zmierzoną?

::: {.callout-tip collapse="true"}
## Sprawdź odpowiedź
Ponieważ **żaden środek komórki siatki nie pokrywa się dokładnie z punktem pomiarowym**. Wariancja
krigingowa spada do zera wyłącznie w samej lokalizacji pomiaru; już kilka metrów dalej jest
wyraźnie dodatnia, a przy rozdzielczości siatki
`{r} round(res(siatka)[1])` m środek najbliższej komórki może leżeć nawet
`{r} round(res(siatka)[1] / sqrt(2))` m od pomiaru.

W tym rozdziale najniższa wariancja krigingowa w siatce wynosi
`{r} round(min(values(ok_granica)[, "var1.var"], na.rm = TRUE), 3)`. Nie jest to wartość efektu
samorodka, która wynosi `{r} round(model$psill[1], 3)` — wariancja krigingowa przy punkcie
pomiarowym rośnie z odległością od niego i szybko przekracza efekt samorodka.
:::

> **7.** Dla formuły `temp ~ x + y` semiwariogram ma mniejszą semiwariancję progową niż dla
> `temp ~ 1`. Dlaczego?

::: {.callout-tip collapse="true"}
## Sprawdź odpowiedź
Ponieważ semiwariogram liczony jest wtedy **na odchyleniach od trendu**, a nie na surowych
wartościach. Trend liniowy zależny od współrzędnych przejmuje część zmienności przestrzennej,
więc tej części nie ma już w semiwariogramie.

Dla danych tego rozdziału semiwariancja progowa cząstkowa spada z
`{r} round(model$psill[2], 2)` do `{r} round(model_kt$psill[2], 2)`, a zasięg z
`{r} round(model$range[2])` m do `{r} round(model_kt$range[2])` m.
:::

## Podsumowanie

| Metoda | Funkcja i argument | Co daje | Warunek poprawnego użycia |
|---|---|---|---|
| kriging prosty | `gstat(beta = )` | estymację przy znanej, stałej średniej | wartość `beta` trzeba podać; wrażliwy na jej trafność przy rzadkiej sieci pomiarowej |
| kriging zwykły | `gstat(nmax = )` lub `gstat(maxdist = )` | estymację przy średniej wyznaczanej lokalnie | rozmiar okna podajemy razem z wynikiem |
| kriging z trendem | formuła `temp ~ x + y` | estymację uwzględniającą systematyczną zmianę średniej z położeniem | wymaga semiwariogramu na tej samej formule; współrzędne jako kolumny |
| estymacja w siatce | `interpolate(fun = interpolate_gstat)` | raster o dwóch warstwach | siatka `SpatRaster`; wynik przycinamy `mask()` |
| estymacja w lokalizacjach | `predict()` | warstwę punktową o tych samych dwóch kolumnach | ten sam obiekt `gstat()` co dla siatki |
| wariancja krigingowa | warstwa `var1.var` | niepewność wynikającą z geometrii sieci pomiarowej i modelu | **nie jest** miarą błędu estymacji — ten ocenia @sec-pola-ocena |

Trzy zasady, do których wracamy w kolejnym rozdziale:

1.  **Wariant krigingu wybiera się przez założenie o średniej**, nie przez sposób
    ograniczania obliczeń. Sąsiedztwo szukania (`nmax`, `maxdist`) dotyczy wszystkich
    wariantów.
2.  **Wariancja krigingowa opisuje geometrię, nie trafność.** Jej mapa pokazuje rozmieszczenie
    sieci pomiarowej; ocena błędu wymaga porównania z wartościami obserwowanymi.
3.  **Formuła semiwariogramu i formuła estymacji muszą być identyczne.** Model policzony dla
    `temp ~ 1` nie pasuje do estymacji `temp ~ x + y`.

## Pełny kod analizy

Poniżej zebrany jest cały kod Kroków 1–6 w kolejności wykonania — do skopiowania do własnego
skryptu zamiast przeklejania pojedynczych fragmentów. Nie ma w nim kodu objaśniającego: to
dokładnie ta ścieżka, która prowadzi od danych wejściowych do pliku
`out/kriging_zwykly.tif`.

```{r}
#| ref.label: ["pakiety", "funkcja-pomocnicza", "dane", "siatka", "kriging-prosty",
#|   "kriging-zwykly", "mapy-estymacji", "mapa-wariancji", "zapis"]
#| eval: false
#| echo: true
```
