# Ocena jakości estymacji {#sec-pola-ocena}

::: {.callout-note}
## Czego się nauczysz

**Po tym rozdziale potrafisz wykonać w R:**

-   podzielić zbiór danych na część treningową i testową (`initial_split()`),
-   zbudować model semiwariogramu na zbiorze treningowym i wykonać estymację dla zbioru
    testowego,
-   obliczyć błąd estymacji i przedstawić go na mapie, histogramie i wykresie rozrzutu,
-   obliczyć średni błąd estymacji, pierwiastek błędu średniokwadratowego i współczynnik
    determinacji,
-   przeprowadzić kroswalidację (`krige.cv()`),
-   wykonać estymację w siatce po pozytywnej ocenie modelu.

**Rozumiesz i umiesz zinterpretować:**

-   co oznacza **dodatni**, a co **ujemny** błąd estymacji,
-   jaki rozkład błędu świadczy o dobrej estymacji,
-   wartości optymalne MPE, RMSE i $r^2$ oraz to, czego każda z tych statystyk nie wykrywa
    samodzielnie,
-   różnicę między walidacją podzbiorem a kroswalidacją — ich zalety i wady,
-   dlaczego **wariancja krigingowa** z @sec-pola-estymacja mierzy co innego niż błąd
    estymacji.

**Teoria:** [Najważniejsze informacje](12_pola_teoria.qmd#najwazniejsze-pola). **Funkcje:** @sec-funkcje.
**Słownik:** @sec-slownik.
:::

## Wprowadzenie

@sec-pola-estymacja dał mapę temperatury i mapę wariancji krigingowej. Wariancja krigingowa
opisuje jednak **geometrię sieci pomiarowej**, a nie trafność oszacowań — nie korzysta
z wartości badanej cechy, więc nie może powiedzieć, o ile estymacja rozminęła się
z rzeczywistością.

Na to pytanie odpowiada **walidacja**: procedura, która dla wybranych lokalizacji dostarcza
**dwóch** wartości — obserwowanej i estymowanej — i pozwala je porównać. Różnica między nimi
to **błąd estymacji**, a jego rozkład i statystyki podsumowujące służą do oceny modelu oraz
do porównywania wariantów estymacji między sobą: różnych wariantów krigingu, alternatywnych
modeli semiwariogramu lub innych parametrów sąsiedztwa szukania.

Obie stosowane metody walidacji — podzbiorem i kroswalidacja — wykorzystują **posiadany już
zbiór danych**, zamiast wymagać kosztownego zbierania dodatkowych próbek kontrolnych.

## Struktura obiektów: wynik walidacji

**Walidacja podzbiorem** daje warstwę punktową z wynikiem `predict()` dla zbioru testowego:
kolumny `var1.pred` i `var1.var`. Wartość obserwowaną dopisujemy sami ze zbioru testowego,
a błąd liczymy jako ich różnicę.

**Kroswalidacja** (`krige.cv()`) zwraca warstwę punktową o kolumnach:

| Kolumna | Zawartość |
|---|---|
| `var1.pred` | wartość estymowana |
| `var1.var` | wariancja krigingowa |
| `observed` | wartość obserwowana |
| `residual` | błąd estymacji: `observed - var1.pred` |
| `zscore` | błąd podzielony przez pierwiastek wariancji krigingowej |
| `fold` | numer podzbioru, w którym dana obserwacja była pomijana |

W obu przypadkach obowiązuje ta sama konwencja znaku:

$$\text{błąd estymacji} = \text{wartość obserwowana} - \text{wartość estymowana}$$

**Dodatni** błąd oznacza więc, że wartość obserwowana jest **większa** od estymowanej, czyli
model **zaniżył** oszacowanie. **Ujemny** — że model oszacowanie **zawyżył**.

## Ocena jakości estymacji w R

| Czynność / statystyka | Funkcja | Wartość optymalna |
|---|---|---|
| podział zbioru | `initial_split(prop = , strata = )`, `training()`, `testing()` | — |
| estymacja dla zbioru testowego | `gstat()` + `predict()` | — |
| kroswalidacja | `krige.cv()` | — |
| błąd estymacji | `obserwowane - estymowane` | rozkład symetryczny wokół zera |
| średni błąd estymacji (MPE) | `mean(blad)` | **0** |
| pierwiastek błędu średniokwadratowego (RMSE) | `sqrt(mean(blad^2))` | **jak najmniejszy** |
| współczynnik determinacji ($r^2$) | `cor(obs, est)^2` | **bliski 1** |

Wzory wszystkich trzech statystyk znajdują się w rozdziale teoretycznym części. Pełne
zestawienie funkcji — @sec-funkcje.

```{r}
#| label: pakiety
#| message: false
#| warning: false
library(sf)
library(terra)
library(gstat)
library(rsample)
library(tmap)
library(ggplot2)
library(dplyr)
```

Procedury podziału zbioru i kroswalidacji są **losowe**, więc wynik zależy od ziarna
generatora liczb losowych. Ustawiamy je raz, na początku rozdziału.

```{r}
#| label: ziarno
set.seed(1111)
```

```{r}
#| label: funkcja-pomocnicza
interpolate_gstat = function(model, x, ...) {
  v = st_as_sf(x, coords = c("x", "y"), crs = st_crs(model$data[[1]]$data), remove = FALSE)
  p = predict(model, v, ...)
  st_drop_geometry(p)
}
```

## Przykład: ocena jakości estymacji temperatury

::: {.callout-note}
## Kroki analizy

1.  Podział zbioru na treningowy i testowy — `initial_split()`, `training()`, `testing()`.
2.  Semiwariogram i model na zbiorze **treningowym** — `variogram()`, `fit.variogram()`.
3.  Estymacja dla zbioru **testowego** i błąd estymacji — `gstat()`, `predict()`.
4.  Analiza błędu: mapa, histogram, wykres rozrzutu.
5.  Statystyki jakości estymacji — MPE, RMSE, $r^2$.
6.  Kroswalidacja — `krige.cv()`.
7.  Estymacja w siatce i zapis — `interpolate()`, `writeRaster()`.

Kod spoza tych siedmiu kroków jest objaśnieniem: nie trzeba go uruchamiać, żeby wykonać
analizę.
:::

### Krok 1: podział zbioru {.unnumbered}

Walidacja podzbiorem dzieli dane na dwie części:

-   **zbiór treningowy** — służy do zbudowania semiwariogramu empirycznego i dopasowania
    modelu; zawiera więcej obserwacji,
-   **zbiór testowy** — dla jego punktów wykonujemy estymację, a następnie porównujemy wynik
    z wartością rzeczywistą.

Funkcja `initial_split()` z pakietu `rsample` dzieli zbiór, zachowując w obu częściach
podobny rozkład wartości (argument `strata`). Argument `prop = 0.75` przydziela 75%
obserwacji do zbioru treningowego.

```{r}
#| label: podzial
#| message: false
punkty = read.csv("data/punkty.csv") |>
  filter(!is.na(temp)) |>
  st_as_sf(coords = c("x", "y"), crs = "EPSG:2180")

granica = vect("data/granica.gpkg")

podzial = initial_split(punkty, prop = 0.75, strata = temp)
train = training(podzial)
test = testing(podzial)

c(wszystkie = nrow(punkty), treningowy = nrow(train), testowy = nrow(test))
```

Dane filtrujemy po kolumnie `temp`. Funkcja `na.omit()` usunęłaby wiersze z brakiem
w **którejkolwiek** kolumnie — a `punkty.csv` ma braki także w `srtm`, `clc`, `ndvi`
i `savi` — więc zbiór byłby mniejszy niż w pozostałych rozdziałach tej części.

```{r}
#| label: mapa-podzialu
#| message: false
#| warning: false
tm_shape(granica) +
  tm_borders() +
  tm_shape(train) +
  tm_dots(fill = "steelblue", size = 0.3) +
  tm_shape(test) +
  tm_dots(fill = "red", size = 0.3)
```

Kolorem niebieskim zaznaczono zbiór treningowy, czerwonym — testowy.

### Krok 2: semiwariogram i model na zbiorze treningowym {.unnumbered}

Model budujemy **wyłącznie na zbiorze treningowym**. Punkty testowe muszą pozostać
nieużyte — inaczej ocena nie byłaby niezależna od estymacji.

```{r}
#| label: model
#| message: false
#| fig-cap: "Semiwariogram empiryczny zbioru treningowego z dopasowanym modelem."
vario = variogram(temp ~ 1, locations = train)
model = fit.variogram(vario, vgm(psill = 10, model = "Sph", range = 3000, nugget = 0.5))
model
plot(vario, model = model)
```

### Krok 3: estymacja dla zbioru testowego i błąd estymacji {.unnumbered}

Estymację wykonujemy krigingiem zwykłym. Argument `locations` wskazuje zbiór **treningowy**,
bo na nim zbudowany został model; `predict()` liczy wartości dla lokalizacji zbioru
**testowego**.

```{r}
#| label: estymacja-test
#| message: false
ok_param = gstat(formula = temp ~ 1, locations = train, model = model, nmax = 30)
ok_test = predict(ok_param, test, debug.level = 0)

# wartość obserwowana i błąd estymacji
ok_test$temp_obs = test$temp
ok_test$blad = ok_test$temp_obs - ok_test$var1.pred

head(ok_test)
```

### Krok 4: analiza błędu estymacji {.unnumbered}

Rozkład przestrzenny błędu pokazuje, czy odchylenia skupiają się w którejś części obszaru.
Skalę rozbieżną z punktem środkowym w zerze dobieramy tak, by odcień zależał od znaku
i wielkości błędu.

```{r}
#| label: mapa-bledu
#| message: false
#| warning: false
tm_shape(granica) +
  tm_borders() +
  tm_shape(ok_test) +
  tm_symbols(fill = "blad",
             fill.scale = tm_scale_continuous(values = "-brewer.rd_bu", midpoint = 0),
             fill.legend = tm_legend(title = "Błąd estymacji [°C]"),
             size = 0.5)
```

Histogram pokazuje, czy rozkład błędu jest symetryczny wokół zera.

```{r}
#| label: histogram-bledu
#| message: false
#| warning: false
ggplot(ok_test, aes(blad)) +
  geom_histogram(bins = 20, fill = "grey70", colour = "white") +
  geom_vline(xintercept = 0, linetype = 2) +
  xlab("Błąd estymacji [°C]") +
  ylab("Liczebność") +
  theme_bw()
```

Wykres rozrzutu zestawia wartości estymowane z obserwowanymi. Linia przerywana to prosta
$y = x$ — punkty leżące na niej odpowiadają estymacji bezbłędnej.

```{r}
#| label: rozrzut
#| message: false
#| warning: false
ggplot(ok_test, aes(var1.pred, temp_obs)) +
  geom_abline(slope = 1, intercept = 0, linetype = 2) +
  geom_point(size = 1.5, alpha = 0.7) +
  coord_fixed() +
  xlab("Wartość estymowana [°C]") +
  ylab("Wartość obserwowana [°C]") +
  theme_bw()
```

### Krok 5: statystyki jakości estymacji {.unnumbered}

```{r}
#| label: statystyki
MPE = mean(ok_test$blad)
RMSE = sqrt(mean(ok_test$blad ^ 2))
r2 = cor(ok_test$temp_obs, ok_test$var1.pred) ^ 2

c(MPE = MPE, RMSE = RMSE, r2 = r2)
```

Przydatne jest też podstawowe podsumowanie rozkładu błędu.

```{r}
#| label: summary-bledu
summary(ok_test$blad)
```

### Krok 6: kroswalidacja {.unnumbered}

Kroswalidacja (ang. *leave-one-out cross-validation*) używa **wszystkich** obserwacji:
kolejno usuwa jedną z nich ze zbioru, szacuje jej wartość na podstawie pozostałych i liczy
różnicę między wartością obserwowaną a estymowaną.

Model budujemy tym razem na pełnym zbiorze, bo kroswalidacja nie wydziela części danych.

```{r}
#| label: kroswalidacja
#| message: false
vario_cv = variogram(temp ~ 1, locations = punkty)
model_cv = fit.variogram(vario_cv, vgm(psill = 10, model = "Sph", range = 3000, nugget = 0.5))

cv = krige.cv(temp ~ 1, locations = punkty, model = model_cv, nmax = 30, debug.level = 0)
head(cv)
```

Statystyki liczymy tak samo, korzystając z gotowej kolumny `residual`.

```{r}
#| label: statystyki-cv
MPE_cv = mean(cv$residual)
RMSE_cv = sqrt(mean(cv$residual ^ 2))
r2_cv = cor(cv$observed, cv$var1.pred) ^ 2

c(MPE = MPE_cv, RMSE = RMSE_cv, r2 = r2_cv)
```

### Krok 7: estymacja w siatce i zapis {.unnumbered}

Model przeszedł ocenę, więc liczymy mapę dla całego obszaru — na **pełnym** zbiorze danych.

```{r}
#| label: estymacja-siatka
#| message: false
siatka = rast(ext = granica, res = 90, crs = crs(granica))

ok_pelny = gstat(formula = temp ~ 1, locations = punkty, model = model_cv, nmax = 30)
ok_mapa = mask(interpolate(siatka, ok_pelny, fun = interpolate_gstat, debug.level = 0),
               granica)
```

```{r}
#| label: mapa-koncowa
#| message: false
#| warning: false
tm_shape(ok_mapa) +
  tm_raster(col = "var1.pred",
            col.scale = tm_scale_continuous(values = "-brewer.spectral"),
            col.legend = tm_legend(title = "Temperatura [°C]"))
```

```{r}
#| label: zapis
#| message: false
dir.create("out", showWarnings = FALSE)
writeRaster(ok_mapa, "out/kriging_oceniony.tif", overwrite = TRUE)
```

### Interpretacja wyniku {.unnumbered}

**Estymacja jest nieobciążona.** Średni błąd estymacji wynosi
`{r} round(MPE, 4)` °C, czyli praktycznie zero: błędy przeszacowania i niedoszacowania
wzajemnie się bilansują. Potwierdza to histogram — rozkład błędu jest w przybliżeniu
symetryczny wokół zera, a mediana (`{r} round(median(ok_test$blad), 3)` °C) leży blisko
średniej.

**MPE bliskie zera nie oznacza jednak małych błędów.** Pojedyncze oszacowania mijają się
z obserwacjami o `{r} round(RMSE, 3)` °C (RMSE), a największe odchylenie wynosi
`{r} round(max(abs(ok_test$blad)), 2)` °C. Jest tak dlatego, że MPE sumuje błędy ze znakami:
niedoszacowanie o 3 °C i przeszacowanie o 3 °C dają w nim zero. RMSE podnosi błędy do
kwadratu, więc znak znika, a duże odchylenia ważą więcej niż małe — i dlatego obie statystyki
podaje się razem.

**Współczynnik determinacji wynosi `{r} round(r2, 4)`**, co oznacza silną zależność między
wartościami obserwowanymi a estymowanymi. Na wykresie rozrzutu punkty układają się wzdłuż
prostej $y = x$, z rozrzutem rosnącym przy wartościach skrajnych.

Rozkład błędu nie jest w pełni symetryczny: zakres sięga od
`{r} round(min(ok_test$blad), 2)` do `{r} round(max(ok_test$blad), 2)` °C. Błąd ujemny oznacza
estymację zawyżoną, więc największe **przeszacowanie**
(`{r} round(abs(min(ok_test$blad)), 2)` °C) jest wyraźnie większe od największego
**niedoszacowania** (`{r} round(max(ok_test$blad), 2)` °C). Pojedyncze duże błędy
mogą świadczyć o wystąpieniu wartości odstających — na mapie błędu warto sprawdzić, czy
skupiają się w jednym miejscu, czy są rozrzucone.

**Obie metody walidacji dały zbliżoną ocenę modelu:**

| Statystyka | Walidacja podzbiorem | Kroswalidacja |
|---|---|---|
| MPE | `{r} round(MPE, 4)` | `{r} round(MPE_cv, 4)` |
| RMSE | `{r} round(RMSE, 4)` | `{r} round(RMSE_cv, 4)` |
| $r^2$ | `{r} round(r2, 4)` | `{r} round(r2_cv, 4)` |
| liczba ocenianych punktów | `{r} nrow(ok_test)` | `{r} nrow(cv)` |

Kroswalidacja oparła ocenę na `{r} nrow(cv)` punktach zamiast `{r} nrow(ok_test)`, więc jej
statystyki są wyznaczone dokładniej. Niższe RMSE nie oznacza jednak, że model jest lepszy —
obie liczby dotyczą **innych procedur**: w kroswalidacji każda obserwacja szacowana jest na
podstawie wszystkich pozostałych `{r} nrow(punkty) - 1`, a w walidacji podzbiorem na
podstawie zaledwie `{r} nrow(train)` punktów treningowych. Model kroswalidacji dysponuje
większą liczbą sąsiadów, więc szacuje dokładniej.

::: {.callout-note}
## Objaśnienie — poza ścieżką zadania

Obie metody wykorzystują posiadany już zbiór danych, ale różnią się **sposobem podziału
danych i wiarygodnością wyników**.

| | Walidacja podzbiorem | Kroswalidacja |
|---|---|---|
| **Zaleta** | **Niezależność danych** — zbiór walidacyjny jest całkowicie niezależny od danych użytych do estymacji, co czyni ją metodą preferowaną | **Efektywność przy małych zbiorach** — wykorzystuje wszystkie dostępne dane pomiarowe, więc umożliwia walidację nawet bardzo nielicznych zbiorów |
| **Wada** | **Utrata danych** — część pomiarów zostaje usunięta z obliczeń estymacyjnych, co może osłabić jakość samego modelu; **wymóg dużej liczebności** — po podziale mniejszy podzbiór musi nadal pozwalać na wiarygodne statystyki | **Brak niezależności** — ten sam zbiór danych służy do modelowania struktury przestrzennej i do walidacji |

Widać to na liczbach z tego rozdziału. Model zbudowany na zbiorze treningowym ma zasięg
`{r} round(model$range[2])` m, a model zbudowany na pełnym zbiorze —
`{r} round(model_cv$range[2])` m. Usunięcie jednej czwartej obserwacji zmieniło więc opis
struktury przestrzennej — jest to wada podziału zbioru nazywana utratą danych.
:::

## Pytania kontrolne

> **1.** Dodatni błąd estymacji wskazuje, że…?

::: {.callout-tip collapse="true"}
## Sprawdź odpowiedź
…**wartość obserwowana jest większa od estymowanej**, czyli model **zaniżył** oszacowanie.

Wynika to wprost z konwencji: $\text{błąd} = \text{obserwowane} - \text{estymowane}$. Błąd
ujemny oznacza sytuację odwrotną — estymacja jest zawyżona.
:::

> **2.** Jaki rozkład powinien mieć błąd estymacji przy dobrej estymacji?

::: {.callout-tip collapse="true"}
## Sprawdź odpowiedź
**Symetryczny**, skupiony wokół zera. Symetria oznacza, że model nie przeszacowuje
systematycznie ani nie niedoszacowuje — błędy obu znaków występują równie często i mają
podobną wielkość.

Rozkład przesunięty w jedną stronę wskazuje na obciążenie estymacji, co widać także po
wartości MPE wyraźnie różnej od zera.
:::

> **3.** Średni błąd estymacji wyniósł 0,004 °C, a RMSE 1,50 °C. Czy estymacja jest dokładna?

::: {.callout-tip collapse="true"}
## Sprawdź odpowiedź
Jest **nieobciążona**, ale niekoniecznie dokładna. MPE bliskie zera mówi tylko tyle, że
błędy przeszacowania i niedoszacowania **wzajemnie się bilansują** — sumuje je ze znakami,
więc niedoszacowanie o 3 °C i przeszacowanie o 3 °C dają zero.

RMSE podnosi błędy do kwadratu, więc znak znika i duże odchylenia ważą więcej. Wartość
1,50 °C oznacza, że typowe pojedyncze oszacowanie mija się z obserwacją o ok. 1,5 °C. Obie
statystyki trzeba czytać razem.
:::

> **4.** W walidacji podzbiorem: do czego służy zbiór treningowy, a do czego testowy?

::: {.callout-tip collapse="true"}
## Sprawdź odpowiedź
**Zbiór treningowy** służy do zbudowania semiwariogramu empirycznego i dopasowania modelu.
**Zbiór testowy** służy do wykonania estymacji i obliczenia statystyk jakości estymacji.

Kolejność jest istotna: punkty testowe nie mogą brać udziału w budowie modelu, bo wtedy ocena
przestałaby być niezależna od estymacji. W kodzie widać to w argumencie `locations = train`
przy tworzeniu obiektu `gstat()`.
:::

> **5.** Na czym polega kroswalidacja?

::: {.callout-tip collapse="true"}
## Sprawdź odpowiedź
Na **kolejnym usuwaniu pojedynczej obserwacji** ze zbioru danych, wykonaniu estymacji w jej
lokalizacji na podstawie pozostałych punktów i obliczeniu różnicy między wartością
obserwowaną a estymowaną. Powtarza się to dla każdej obserwacji, a na końcu podsumowuje
otrzymane błędy.

W odróżnieniu od walidacji podzbiorem kroswalidacja **nie dzieli zbioru na dwie części** —
używa wszystkich dostępnych danych. W R wykonuje ją funkcja `krige.cv()`.
:::

> **6.** Którą metodę walidacji wybrać przy bardzo małym zbiorze danych?

::: {.callout-tip collapse="true"}
## Sprawdź odpowiedź
**Kroswalidację.** Wykorzystuje wszystkie dostępne dane pomiarowe, więc umożliwia walidację
nawet bardzo nielicznych zbiorów.

Walidacja podzbiorem wymaga zbioru na tyle dużego, by po podziale mniejsza część nadal
pozwalała policzyć wiarygodne statystyki — a usunięcie części pomiarów z obliczeń
estymacyjnych dodatkowo osłabia sam model. Jej zaletą jest natomiast pełna **niezależność**
danych walidacyjnych od danych użytych do estymacji, czego kroswalidacja nie zapewnia.
:::

> **7.** Czym różni się wariancja krigingowa od błędu estymacji?

::: {.callout-tip collapse="true"}
## Sprawdź odpowiedź
**Wariancja krigingowa** (@sec-pola-estymacja) wynika z **rozmieszczenia punktów pomiarowych
i z przyjętego modelu** semiwariogramu. Nie korzysta z wartości badanej cechy, więc można ją
policzyć dla każdej komórki siatki — także tam, gdzie żadnego pomiaru nie wykonano.

**Błąd estymacji** to różnica między wartością **obserwowaną** a estymowaną, więc wymaga
obu. Można go policzyć wyłącznie w lokalizacjach, w których pomiar istnieje, i dlatego
potrzebna jest walidacja: wydzielenie zbioru testowego albo kroswalidacja.
:::

## Podsumowanie

| Metoda / statystyka | Funkcja | Co mówi o estymacji | Warunek poprawnego odczytu |
|---|---|---|---|
| walidacja podzbiorem | `initial_split()` + `predict()` | błąd estymacji na danych **niezależnych** od modelu | model budowany wyłącznie na zbiorze treningowym; wymaga dużego zbioru |
| kroswalidacja | `krige.cv()` | błąd estymacji dla **wszystkich** obserwacji | ten sam zbiór służy modelowaniu i walidacji |
| błąd estymacji | `obserwowane - estymowane` | kierunek i wielkość odchylenia w pojedynczej lokalizacji | dodatni = estymacja zaniżona, ujemny = zawyżona |
| średni błąd estymacji (MPE) | `mean(blad)` | czy estymacja jest obciążona | bliskie zera także wtedy, gdy pojedyncze błędy są duże — czytać z RMSE |
| pierwiastek błędu średniokwadratowego (RMSE) | `sqrt(mean(blad^2))` | typową wielkość pojedynczego błędu | duże odchylenia ważą więcej niż małe |
| współczynnik determinacji ($r^2$) | `cor(obs, est)^2` | siłę zależności między obserwacjami a estymacjami | wartość bliska 1 nie wyklucza obciążenia estymacji |
| rozkład błędu | histogram, `summary()` | symetrię i obecność wartości skrajnych | rozkład niesymetryczny wskazuje na obciążenie |

Trzy zasady, do których wracamy w projekcie:

1.  **MPE i RMSE czytamy razem.** MPE mówi o obciążeniu, RMSE o wielkości błędów. MPE bliskie
    zera przy dużym RMSE oznacza estymację nieobciążoną, ale niedokładną.
2.  **Statystyki jakości służą przede wszystkim do porównywania.** Jedna wartość RMSE
    niewiele mówi; ta sama wartość zestawiona z RMSE innego wariantu krigingu albo innego
    modelu semiwariogramu rozstrzyga, który jest lepszy.
3.  **Wariancja krigingowa i błąd estymacji to dwie różne wielkości.** Pierwsza opisuje
    geometrię sieci pomiarowej, druga — trafność oszacowań.

## Pełny kod analizy

Poniżej zebrany jest cały kod Kroków 1–7 w kolejności wykonania — do skopiowania do własnego
skryptu zamiast przeklejania pojedynczych fragmentów. Nie ma w nim kodu objaśniającego: to
dokładnie ta ścieżka, która prowadzi od danych wejściowych do pliku
`out/kriging_oceniony.tif`.

```{r}
#| ref.label: ["pakiety", "ziarno", "funkcja-pomocnicza", "podzial", "mapa-podzialu",
#|   "model", "estymacja-test", "mapa-bledu", "histogram-bledu", "rozrzut",
#|   "statystyki", "summary-bledu", "kroswalidacja", "statystyki-cv",
#|   "estymacja-siatka", "mapa-koncowa", "zapis"]
#| eval: false
#| echo: true
```
