# Zadania samodzielne {#sec-zadania}

Każde zadanie wykonujesz na zajęciach, na podstawie rozdziału przeczytanego w domu. Metryczka
na początku sekcji podaje **materiał** do przeczytania, **dane** i **pakiety** potrzebne do
wykonania zadania.

Część zadania oznaczona jako **Rozszerzenie** jest nieobowiązkowa — przeznaczona dla osób,
które skończą wcześniej.

## Dane przestrzenne w R

**Materiał:** @sec-dane-przestrzenne · **Dane:** `punkty.csv`, `clc.tif` ·
**Pakiety:** `sf`, `terra`, `tmap`, `dplyr`

### Cel {.unnumbered}

Przejście od tabeli ze współrzędnymi do warstwy przestrzennej i zestawienie jej z rastrem
pokrycia terenu.

### Dane {.unnumbered}

-   `punkty.csv` — pomiary wykonane w Suwalskim Parku Krajobrazowym. Kolumny `x` i `y`
    zawierają współrzędne w układzie **EPSG:2180**, kolumna `temp` — temperaturę powietrza
    w °C, a `srtm`, `clc`, `ndvi`, `savi` — wysokość terenu, klasę pokrycia terenu i dwa
    wskaźniki roślinności.
-   `clc.tif` — raster pokrycia terenu (Corine Land Cover).

::: {.callout-warning}
## Uwaga na brakujące wartości

Kolumna `temp` zawiera jeden brak (`NA`). Do wyboru wierszy użyj funkcji `filter()` z pakietu
`dplyr`, **nie indeksowania podstawowego**. Zapis `punkty[punkty$temp > 20, ]` zwraca wiersz
widmo z brakami we wszystkich kolumnach, przez co `st_as_sf()` przerywa działanie komunikatem
`missing values in coordinates not allowed`.
:::

### Zadanie {.unnumbered}

1.  Wczytaj tabelę z pliku `punkty.csv` (`read.csv()`) i wybierz punkty o temperaturze
    **powyżej 20 °C** (`filter()`). Ile wierszy ma wynik?

2.  Zamień tabelę na obiekt przestrzenny `punkty20`
    (`st_as_sf(coords = c("x", "y"), crs = "EPSG:2180")`). Wypisz obiekt i odpowiedz:
    jaki ma typ geometrii, jaki zasięg przestrzenny i jaki układ współrzędnych?

3.  Wyznacz obwiednię warstwy punktowej i przypisz ją do obiektu `punkty20_bb`
    (`st_bbox()`).

4.  Wczytaj raster `clc.tif` (`rast()`) i przytnij go do obwiedni (`crop()`), tworząc obiekt
    `clc20`.

    -   Porównaj liczbę komórek przed przycięciem i po nim (`ncell()`).
    -   Sprawdź, czy układy współrzędnych warstwy punktowej i rastra są zgodne
        (`st_crs()`, `crs()`).

5.  Stwórz mapę: raster `clc20` w tle, punkty `punkty20` na wierzchu. Pokrycie terenu jest
    zmienną **jakościową**, więc przed mapowaniem zamień raster na zmienną jakościową
    (`as.factor()`) i użyj skali `tm_scale_categorical()`.

6.  Zapisz wyniki: warstwę punktową (`write_sf()`) do `out/punkty20.gpkg`, raster
    (`writeRaster()`) do `out/clc20.tif` oraz mapę (`tmap_save()`) do
    `out/punkty20_clc.png`.

### Rozszerzenie {.unnumbered}

Powtórz kroki 1–5 dla punktów o temperaturze **poniżej 12 °C**. Jak zmienia się zasięg
obwiedni i które klasy pokrycia terenu dominują w każdym z dwóch wycinków?

### Co oddać {.unnumbered}

-   plik `.qmd` z kodem rozwiązania,
-   plik `.html` wygenerowany z tego `.qmd`,
-   `out/punkty20.gpkg`, `out/clc20.tif`, `out/punkty20_clc.png`,
-   dwa–trzy zdania interpretacji: w jakim typie pokrycia terenu leżą punkty o najwyższej
    temperaturze?

## Eksploracyjna analiza danych

**Materiał:** @sec-eksploracja · **Dane:** `out/powiaty_attr.gpkg` (przygotowany kodem
poniżej), `wojewodztwa.gpkg` · **Pakiety:** `sf`, `dplyr`, `ggplot2`, `tmap`, `e1071`

### Cel {.unnumbered}

Eksploracja stopy bezrobocia w powiatach w Polsce w 2023 roku: rozkład zmiennej, wartości
odstające, zróżnicowanie między makroregionami i rozkład przestrzenny.

### Dane {.unnumbered}

Dane pochodzą z Banku Danych Lokalnych GUS. Obiekt `powiaty` powstaje z czterech plików
i zawiera **380 powiatów** oraz kolumny:

| Kolumna | Zawartość |
|---|---|
| `Kod`, `Nazwa` | identyfikator i nazwa powiatu |
| `SB2004`, `SB2010`, `SB2021`, `SB2023` | stopa bezrobocia rejestrowanego w kolejnych latach [%] |
| `NUTS3_ID` | identyfikator regionu NUTS3 |
| `MAKROREGION` | makroregion wg klasyfikacji NUTS1 |
| `URBN_TYPE` | typologia miejsko-wiejska: *przeważająco miejskie* (co najmniej 80% ludności w klastrach miejskich), *pośrednie* (50–80%), *przeważająco wiejskie* (co najmniej 50% ludności w komórkach siatki obszarów wiejskich) |

Granice województw (`wojewodztwa.gpkg`) służą wyłącznie jako tło map.

::: {.callout-note}
## Przygotowanie danych — kod gotowy do uruchomienia

Poniższy kod łączy dane atrybutowe z geometrią i zapisuje wynik do `out/powiaty_attr.gpkg`.
Uruchom go raz, na początku zajęć; właściwe zadanie zaczyna się od wczytania zapisanego pliku.

Identyfikator powiatu jest w trzech plikach zapisany na trzy sposoby: w `bezrobocie_pl.csv`
jako liczba siedmiocyfrowa (`201000`), w `powiaty_klasyfikacje.csv` jako ta sama liczba bez
trzech końcowych zer (`201`), a w `powiaty_pl.gpkg` jako **tekst** z zerem wiodącym
(`"0201"`). Kod doprowadza wszystkie trzy do wspólnej postaci.

```{r}
#| eval: false
library(sf)
library(dplyr)

# stopa bezrobocia: Kod to siedmiocyfrowy identyfikator powiatu (201000)
bezrobocie = read.csv("data/bezrobocie_pl.csv", sep = ";", dec = ".")

# klasyfikacje: TERYT to ten sam identyfikator bez trzech końcowych zer (201)
klasyfikacje = read.csv("data/powiaty_klasyfikacje.csv") |>
  mutate(Kod = TERYT * 1000,
         URBN_TYPE = factor(URBN_TYPE,
                            levels = 1:3,
                            labels = c("przeważająco miejskie", "pośrednie",
                                       "przeważająco wiejskie"))) |>
  select(Kod, NUTS3_ID, URBN_TYPE, MAKROREGION)

# złączenie obu tabel atrybutowych
powiaty_attr = left_join(bezrobocie, klasyfikacje, by = "Kod")

# granice powiatów: TERYT to tekst z zerem wiodącym ("0201")
powiaty = read_sf("data/powiaty_pl.gpkg") |>
  mutate(Kod = as.integer(paste0(TERYT, "000"))) |>
  select(Kod) |>
  left_join(powiaty_attr, by = "Kod")

dir.create("out", showWarnings = FALSE)
write_sf(powiaty, "out/powiaty_attr.gpkg", delete_dsn = TRUE)
```

Po wczytaniu pliku sprawdź, czy przygotowanie danych się powiodło: obiekt powinien mieć
**380 wierszy** i **zero braków** w kolumnach `SB2023`, `MAKROREGION` i `URBN_TYPE`
(`nrow()`, `sum(is.na())`).

Geopaczka nie przechowuje typu `factor`, więc po ponownym wczytaniu `URBN_TYPE` jest
**tekstem**. Jeśli potrzebujesz ustalonej kolejności klas na wykresie, odtwórz ją funkcją
`factor(levels = )`.
:::

### Zadanie {.unnumbered}

1.  Oblicz statystyki opisowe zmiennej `SB2023` (`summary()`) oraz współczynnik skośności
    (`e1071::skewness()`). Scharakteryzuj na ich podstawie stopę bezrobocia w 2023 roku.

2.  Przedstaw rozkład zmiennej `SB2023` na histogramie i wykresie pudełkowym
    (`ggplot()` + `geom_histogram()`, `geom_boxplot()`). Czy w zbiorze są wartości **globalnie
    odstające**? Jeśli tak, wypisz nazwy tych powiatów (`filter()`).

3.  Sprawdź, czy stopa bezrobocia różni się między makroregionami (`MAKROREGION`):

    -   oblicz średnią, medianę, wartość minimalną i maksymalną w grupach
        (`group_by()`, `summarise()`),
    -   wykonaj wykres pudełkowy,
    -   wykonaj test różnic między grupami (`aov()`) oraz test *post hoc* wskazujący, między
        którymi makroregionami różnice są istotne (`TukeyHSD()`).

4.  Stwórz mapę rozkładu przestrzennego zmiennej `SB2023` w powiatach, z granicami województw
    w tle (`tm_shape()`, `tm_polygons()`, `tm_borders()`). Zapisz ją do pliku `.png`.

5.  Stwórz drugą mapę: ta sama zmienna, a dodatkowo zaznacz punktami w kolorze czerwonym
    **5% powiatów o najwyższej stopie bezrobocia** (`quantile()`, `filter()`,
    `tm_symbols()`). Zapisz do pliku `.png`.

### Rozszerzenie {.unnumbered}

6.  Powtórz krok 3 dla typologii miejsko-wiejskiej (`URBN_TYPE`).

7.  Stwórz mapę zmiany stopy bezrobocia między 2004 a 2023 rokiem
    (`mutate(zmiana = SB2023 - SB2004)`). Jaką paletę barw wybierzesz do przedstawienia
    zmian i dlaczego?

### Co oddać {.unnumbered}

-   plik `.qmd` z kodem rozwiązania,
-   plik `.html` wygenerowany z tego `.qmd`,
-   `out/powiaty_attr.gpkg` oraz pliki `.png` z mapami,
-   dwa–trzy zdania interpretacji: gdzie w Polsce bezrobocie jest najwyższe i czy różnica
    między makroregionami jest istotna statystycznie?

## Punkty: statystyki centrograficzne i intensywność

**Materiał:** @sec-punkty-centrograficzne, @sec-punkty-intensywnosc ·
**Dane:** `poznan_budynki.gpkg` ·
**Pakiety:** `sf`, `sfdep`, `spatstat`, `terra`, `tmap`, `dplyr`

### Cel {.unnumbered}

Opis rozkładu przestrzennego przedszkoli w Poznaniu: położenie środkowe, rozproszenie,
kierunek oraz zmienność intensywności w obszarze miasta.

### Dane {.unnumbered}

Geopaczka `poznan_budynki.gpkg` zawiera cztery warstwy w układzie EPSG:2180:

| Warstwa | Zawartość |
|---|---|
| `poznan` | granica miasta (1 poligon) |
| `przedszkole` | budynki przedszkoli (171 poligonów) |
| `kosciol` | budynki kościołów (90 poligonów) |
| `szpital` | budynki szpitali (64 poligony) |

Warstwy obiektów są **poligonowe**, a metody analizy rozkładu punktów wymagają warstwy
punktowej — pierwszym krokiem jest wyznaczenie centroidów.

::: {.callout-warning}
## Kolejność ładowania pakietów

Pakiet `terra` zasłania funkcje `rescale()`, `density()` i `area()` z pakietu `spatstat`.
Funkcję skalującą wywołuj z przedrostkiem: `spatstat.geom::rescale()`.
:::

### Zadanie {.unnumbered}

1.  Wczytaj warstwę granicy miasta oraz warstwę przedszkoli
    (`read_sf(layer = )`), zamień budynki na punkty (`st_centroid()`) i zapisz warstwę
    punktową do `out/punkty_poznan.gpkg` (`write_sf(layer = "przedszkole")`).
    **Plik ten będzie potrzebny na następnych zajęciach.**

2.  Oblicz statystyki centrograficzne przedszkoli: średnią centralną (`center_mean()`),
    medianę centralną (`center_median()`), odległość standardową (`std_distance()`) oraz
    elipsę odchylenia standardowego (`std_dev_ellipse()` + `st_ellipse()`).

    -   O ile metrów średnia centralna różni się od mediany centralnej (`st_distance()`)?
    -   Jaki jest stosunek dłuższej osi elipsy do krótszej?

3.  Przedstaw na jednej mapie: granicę miasta, punkty, średnią centralną, medianę centralną,
    okrąg o promieniu równym odległości standardowej (`st_buffer()`) oraz elipsę.

4.  Utwórz obiekt klasy `ppp` (`as.owin()`, `as.ppp()`) i oblicz **średnią intensywność**
    przedszkoli na km² (`spatstat.geom::rescale(ppp, 1000)`, `summary()$intensity`).

5.  Wykonaj test zliczania w kwadratach dla siatki 4 × 4 (`quadrat.test()`) i przedstaw
    zliczenia na rycinie (`quadratcount()`, `plot()`). Co oznacza wynik testu?

6.  Wykonaj analizę gęstości jądra dla dwóch wartości pasma: `sigma = 500` i `sigma = 1500`
    (`density()`, `terra::rast()`). Przedstaw obie mapy obok siebie i porównaj.

### Rozszerzenie {.unnumbered}

Powtórz kroki 1–6 dla **kościołów** i porównaj oba zbiory. Statystyka centrograficzna nabiera
znaczenia dopiero przez porównanie: który zbiór jest bardziej rozproszony i czy kierunki
elips są zgodne?

### Co oddać {.unnumbered}

-   plik `.qmd` z kodem rozwiązania,
-   plik `.html` wygenerowany z tego `.qmd`,
-   `out/punkty_poznan.gpkg` oraz ryciny `.png`,
-   dwa–trzy zdania interpretacji: czy intensywność przedszkoli jest stała w obszarze miasta?

## Punkty: metody oparte na odległości

**Materiał:** @sec-punkty-odleglosc · **Dane:** `out/punkty_poznan.gpkg`,
`poznan_budynki.gpkg` (warstwa `poznan`) · **Pakiety:** `sf`, `spatstat`, `ggplot2`

### Cel {.unnumbered}

Sprawdzenie, czy rozmieszczenie przedszkoli w Poznaniu odbiega od losowego i na jakiej
odległości.

### Dane {.unnumbered}

Warstwa punktowa `przedszkole` z pliku `out/punkty_poznan.gpkg` przygotowanego na poprzednich
zajęciach oraz granica miasta z `poznan_budynki.gpkg`.

### Zadanie {.unnumbered}

1.  Wczytaj dane, utwórz obiekt klasy `ppp` i oblicz odległości do najbliższego sąsiada
    (`nndist()`). Podaj statystyki opisowe tych odległości (`summary()`) oraz ich decyle
    (`quantile(probs = seq(0, 1, 0.1))`).

2.  Przedstaw rozkład odległości do najbliższego sąsiada na **dystrybuancie empirycznej**
    (`ggplot()` + `stat_ecdf()`). Jaki odsetek przedszkoli ma sąsiada bliżej niż 500 m?

3.  Oblicz wskaźnik Clarka-Evansa **z jawnie podaną korektą brzegową**:
    `clarkevans(ppp, correction = "cdf")`. Jak zinterpretujesz otrzymaną wartość?

4.  Wykonaj test Clarka-Evansa dla trzech hipotez alternatywnych:
    `clarkevans.test(ppp, correction = "cdf", alternative = )` z wartościami `"clustered"`,
    `"regular"` i `"two.sided"`. Dlaczego jedna z nich daje *p* bliskie 1?

5.  Wyznacz funkcję G (`Gest(correction = "none")`) oraz **obwiednię jednoczesną**:

    ```r
    set.seed(1111)
    envelope(ppp, Gest, correction = "none", global = TRUE, nrank = 5, nsim = 99)
    ```

    Przedstaw wynik na wykresie. Czy krzywa empiryczna wychodzi poza obwiednię? Jaki poziom
    istotności odpowiada ustawieniu `nrank = 5` przy `nsim = 99`?

### Rozszerzenie {.unnumbered}

**Brak.** Obwiednia jest najdłuższym obliczeniem tego bloku — jeśli skończysz
wcześniej, sprawdź, jak zmienia się wynik przy `nsim = 199`.

### Co oddać {.unnumbered}

-   plik `.qmd` z kodem rozwiązania,
-   plik `.html` wygenerowany z tego `.qmd`,
-   ryciny `.png` (dystrybuanta, funkcja G z obwiednią),
-   dwa–trzy zdania interpretacji: czy rozmieszczenie przedszkoli jest skupione, losowe czy
    regularne i na jakiej podstawie tak twierdzisz?

## Miary autokorelacji danych obszarowych

**Materiał:** @sec-obszarowe-autokorelacja · **Dane:** `pol_pres15` z pakietu `spDataLarge` ·
**Pakiety:** `sf`, `spdep`, `tmap`, `dplyr`, `spDataLarge`

### Cel {.unnumbered}

Sprawdzenie, czy frekwencja w II turze wyborów prezydenckich w 2015 roku wykazuje
autokorelację przestrzenną, i wskazanie, gdzie leżą zgrupowania gmin o podobnych wartościach.

### Dane {.unnumbered}

Zbiór `pol_pres15` zawiera wyniki wyborów prezydenckich z 2015 roku na poziomie **2495 gmin**.
Zmienna `II_turnout` to frekwencja w II turze, wyrażona jako **ułamek** (zakres 0,34–0,75).

Pakiet `spDataLarge` nie jest dostępny na CRAN — instrukcja instalacji z r-universe znajduje
się w @sec-pakiety.

```{r}
#| eval: false
library(spDataLarge)
data(pol_pres15, package = "spDataLarge")
?pol_pres15
```

### Zadanie {.unnumbered}

1.  Utwórz obiekt przestrzenny `wybory` zawierający kolumny `name`, `II_turnout` oraz
    geometrię (`select()`). Stwórz mapę zmiennej `II_turnout`.

2.  Zbuduj macierz wag przestrzennych: listę sąsiadów regułą *queen* (`poly2nb()`) oraz
    dwa warianty wag — standaryzowany wierszami (`nb2listw(style = "W")`) i binarny
    (`nb2listw(style = "B")`).

3.  Oblicz **globalne** miary autokorelacji:

    -   I Morana (`moran.test()`) i C Geary'ego (`geary.test()`) na wagach `"W"`,
    -   G Getisa & Orda (`globalG.test()`) na wagach **binarnych**.

    Czy wszystkie trzy prowadzą do tego samego wniosku?

4.  Oblicz **lokalną statystykę I Morana** (`localmoran()`) i wydziel klastry:

    ```r
    hotspot(locm, Prname = "Pr(z != E(Ii))", cutoff = 0.05, p.adjust = "none")
    ```

    Podaj liczebności klastrów (`table()`) i przedstaw je na mapie.

5.  Wskaż obszary wysokich i niskich wartości lokalną statystyką G Getisa & Orda:
    `localG_perm(nsim = 999, iseed = 1111)` + `hotspot(Prname = "Pr(z != E(Gi)) Sim", cutoff = 0.05, p.adjust = "none")`.
    Podaj liczebności i przedstaw na mapie.

6.  Zapisz obiekt `wybory` wraz z dopisanymi kolumnami klastrów do `out/wybory.gpkg`.

### Rozszerzenie {.unnumbered}

Sporządź wykres rozrzutu Morana (`moran.plot()`) i wskaż, w której ćwiartce leżą gminy
sklasyfikowane jako `High-Low`.

### Co oddać {.unnumbered}

-   plik `.qmd` z kodem rozwiązania,
-   plik `.html` wygenerowany z tego `.qmd`,
-   `out/wybory.gpkg` oraz mapy `.png`,
-   dwa–trzy zdania interpretacji: gdzie leżą zgrupowania gmin o wysokiej frekwencji, a gdzie
    o niskiej?

## Metody interpolacji

**Materiał:** @sec-pola-interpolacja · **Dane:** `punkty_pref.gpkg`, `granica.gpkg` ·
**Pakiety:** `sf`, `terra`, `gstat`, `tmap`

### Cel {.unnumbered}

Wykonanie interpolacji wysokości terenu trzema metodami deterministycznymi i porównanie
uzyskanych powierzchni.

### Dane {.unnumbered}

-   `punkty_pref.gpkg` — **264 punkty** pomiarowe w Suwalskim Parku Krajobrazowym, zmienne
    `srtm` (wysokość terenu [m]), `temp`, `ndvi`, `savi`, `clc`. Zbiór nie zawiera braków.
-   `granica.gpkg` — granica parku (63,4 km²).

### Zadanie 1: obliczenie wartości IDW ze wzoru {.unnumbered}

Tabela zawiera wartości punktów pomiarowych i ich odległości od lokalizacji, dla której
szacujemy wartość:

| Odległość *d* [m] | Wartość *z~i~* |
|---|---|
| 100 | 10 |
| 150 | 15 |
| 300 | 15 |
| 400 | 20 |
| 500 | 10 |
| 600 | 20 |
| 1000 | 10 |

Wykorzystując poniższą funkcję, oblicz wartość w nieznanej lokalizacji dla sześciu
wariantów: **3 najbliższe punkty** i **5 najbliższych punktów**, każdorazowo przy wykładniku
potęgowym `power` równym 0, 1 i 2.

```{r}
#| eval: false
idw = function(wartosc, d, power = 2) {
  wagi = 1 / (d ^ power)
  sum(wagi * wartosc) / sum(wagi)
}
```

Który wariant daje wartość najniższą, a który najwyższą? Jak zmiana wykładnika wpływa na
wynik?

### Zadanie 2: interpolacja w siatce {.unnumbered}

1.  Wczytaj dane i utwórz siatkę interpolacyjną o rozdzielczości **200 m** dla obszaru parku
    (`rast(ext = , res = 200, crs = )`). Ile komórek ma siatka?

2.  Wykonaj interpolację zmiennej `srtm` trzema metodami:

    -   diagramy Woronoja (`voronoi()`, `crop()`),
    -   metoda średniej ważonej odwrotnością odległości
        (`gstat(set = list(idp = 2))` + `interpolate(fun = interpolate_gstat)` + `mask()`),
    -   funkcja wielomianowa 1. stopnia (`gstat(degree = 1)` + `interpolate()` + `mask()`).

    Funkcję pomocniczą `interpolate_gstat()` znajdziesz w @sec-pola-interpolacja.

3.  Przedstaw trzy wyniki na jednej rycinie, **we wspólnej skali barw**
    (`tmap_arrange()`). Czym różnią się uzyskane powierzchnie?

4.  Wykonaj interpolację `srtm` metodą IDW przy trzech wartościach wykładnika:
    `idp = 1`, `idp = 2` i `idp = 5`. Podaj zakres wartości każdej z powierzchni i porównaj
    go z zakresem pomiarów. Jak wykładnik wpływa na wygładzenie powierzchni?

### Rozszerzenie {.unnumbered}

**Brak.**

### Co oddać {.unnumbered}

-   plik `.qmd` z kodem rozwiązania,
-   plik `.html` wygenerowany z tego `.qmd`,
-   `out/interpolacja_srtm.tif` oraz rycinę porównawczą `.png`,
-   dwa–trzy zdania interpretacji: która metoda najlepiej oddaje rzeźbę terenu i dlaczego?

## Geostatystyka: analiza i modelowanie struktury przestrzennej

**Materiał:** @sec-pola-semiwariogram · **Dane:** `punkty_pref.gpkg`, `granica.gpkg` ·
**Pakiety:** `sf`, `gstat`

### Cel {.unnumbered}

Opisanie struktury przestrzennej wysokości terenu semiwariogramem i dopasowanie do niego
modelu.

### Dane {.unnumbered}

`punkty_pref.gpkg` (264 punkty, zmienna `srtm`) oraz `granica.gpkg` — potrzebna do obliczenia
powierzchni obszaru.

### Zadanie {.unnumbered}

1.  Stwórz wykres rozrzutu z przesunięciem dla zmiennej `srtm`, dla odstępów od 0 do 5000 m
    co 625 m (`hscat(breaks = seq(0, 5000, by = 625))`). Jak zmienia się współczynnik
    korelacji wraz z odległością?

2.  Wykonaj obliczenia pomocnicze: liczbę wszystkich par obserwacji, średnią odległość między
    punktami oraz połowę pierwiastka z powierzchni obszaru (`st_area()`).

3.  Stwórz semiwariogram empiryczny zmiennej `srtm` (`variogram()`) i wyświetl go z liczbą
    par w każdym odstępie (`plot(plot.numbers = TRUE)`). Ile par posłużyło do wyliczenia
    pierwszego odstępu?

4.  Zmodyfikuj semiwariogram tak, by jego maksymalny zasięg wynosił **3,5 km**
    (`variogram(cutoff = 3500)`). Sprawdź w kolumnie `np`, czy w każdym odstępie jest co
    najmniej 30 par.

5.  Dopasuj do semiwariogramu empirycznego **model sferyczny**: najpierw podaj parametry
    startowe odczytane z wykresu (`vgm(psill = , model = "Sph", range = , nugget = )`),
    potem dopasuj je funkcją `fit.variogram()`. Porównaj graficznie model startowy
    i dopasowany.

6.  Dopasuj do tego samego semiwariogramu **model wykładniczy** (`"Exp"`) i **gaussowski**
    (`"Gau"`). Porównaj trzy modele graficznie oraz pod względem miary dopasowania
    `attr(model, "SSErr")`. Który dopasowuje się najlepiej?

    ::: {.callout-note}
    Zasięgi modeli wykładniczego i gaussowskiego to **zasięgi praktyczne** — odległość, na
    której model osiąga 95% semiwariancji progowej. Nie są więc wprost porównywalne
    z zasięgiem modelu sferycznego, który osiąga semiwariancję progową dokładnie na
    odległości równej zasięgowi.
    :::

7.  Zapisz wybrany model do pliku `out/model_srtm.rds` (`saveRDS()`).

### Rozszerzenie {.unnumbered}

Dopasuj **model potęgowy** (`"Pow"`).

::: {.callout-warning}
W modelu potęgowym argument `range` oznacza **wykładnik potęgowy**, a nie odległość, i nie
może przekraczać 2. Wywołanie `fit.variogram(vario, vgm(model = "Pow", nugget = 1))` przerywa
działanie komunikatem `power model range (parameter) cannot exceed 2.0`. Podaj wartość
startową mniejszą od 2, na przykład `vgm(model = "Pow", range = 1)`.
:::

### Co oddać {.unnumbered}

-   plik `.qmd` z kodem rozwiązania,
-   plik `.html` wygenerowany z tego `.qmd`,
-   `out/model_srtm.rds` oraz wykresy `.png`,
-   dwa–trzy zdania interpretacji: jaki jest zasięg autokorelacji wysokości terenu i co
    oznacza wartość efektu samorodka?

## Geostatystyka: estymacja

**Materiał:** @sec-pola-estymacja · **Dane:** `punkty_pref.gpkg`, `granica.gpkg` ·
**Pakiety:** `sf`, `terra`, `gstat`, `tmap`

### Cel {.unnumbered}

Wykonanie estymacji wysokości terenu krigingiem prostym i zwykłym oraz sprawdzenie, jak
sąsiedztwo szukania wpływa na wynik.

### Dane {.unnumbered}

`punkty_pref.gpkg` (264 punkty, zmienna `srtm`) oraz `granica.gpkg`.

### Zadanie {.unnumbered}

1.  Wczytaj dane, stwórz semiwariogram empiryczny zmiennej `srtm` i dopasuj model sferyczny
    (`variogram()`, `fit.variogram()`). Model z poprzednich zajęć możesz też wczytać:
    `readRDS("out/model_srtm.rds")`.

2.  Utwórz siatkę interpolacyjną o rozdzielczości **200 m** dla obszaru parku.

3.  Wykonaj estymację **krigingiem prostym**, podając jako średnią wartość średnią zmiennej
    (`gstat(beta = mean(punkty$srtm))`, `interpolate(fun = interpolate_gstat)`, `mask()`).

4.  Wykonaj estymację **krigingiem zwykłym** w trzech ustawieniach sąsiedztwa szukania:

    -   `nmax = 10` — dziesięć najbliższych punktów,
    -   `nmax = 30` — trzydzieści najbliższych punktów,
    -   `maxdist = 2000` — punkty położone w odległości do 2 km.

5.  Porównaj wyniki na dwóch rycinach: **cztery mapy estymacji** (`var1.pred`) oraz
    **cztery mapy wariancji krigingowej** (`var1.var`), każda grupa we wspólnej skali barw
    (`tmap_arrange()`).

6.  Odpowiedz: dlaczego mapy estymacji są do siebie bardzo podobne, a mapy wariancji
    krigingowej nie? W którym wariancie wariancja krigingowa osiąga najwyższe wartości
    i w jakich miejscach obszaru?

7.  Zapisz wynik krigingu zwykłego z `nmax = 30` do `out/kriging_srtm.tif`
    (`writeRaster()`).

### Rozszerzenie {.unnumbered}

**Brak.** Rdzeń obejmuje cztery estymacje i osiem map.

### Co oddać {.unnumbered}

-   plik `.qmd` z kodem rozwiązania,
-   plik `.html` wygenerowany z tego `.qmd`,
-   `out/kriging_srtm.tif` oraz dwie ryciny porównawcze `.png`,
-   dwa–trzy zdania interpretacji: od czego zależy wariancja krigingowa i czy jest ona miarą
    błędu estymacji?

## Geostatystyka: ocena jakości estymacji

**Materiał:** @sec-pola-ocena · **Dane:** `punkty_pref.gpkg`, `granica.gpkg` ·
**Pakiety:** `sf`, `terra`, `gstat`, `rsample`, `tmap`, `ggplot2`

### Cel {.unnumbered}

Ocena jakości estymacji wysokości terenu dwiema metodami walidacji i porównanie ich wyników.

### Dane {.unnumbered}

`punkty_pref.gpkg` (264 punkty, zmienna `srtm`) oraz `granica.gpkg`.

**Przed wykonaniem zadania ustaw `set.seed(1111)`.** Podział zbioru i kroswalidacja są
procedurami losowymi — bez ustawionego ziarna wynik zmienia się przy każdym uruchomieniu.

### Zadanie {.unnumbered}

1.  Podziel zbiór na część treningową i testową w proporcji 75/25
    (`initial_split(prop = 0.75, strata = srtm)`, `training()`, `testing()`). Podaj
    liczebności obu podzbiorów i przedstaw je na mapie dwoma kolorami.

2.  Na **zbiorze treningowym** zbuduj semiwariogram empiryczny i dopasuj model sferyczny
    (`variogram()`, `fit.variogram()`).

3.  Wykonaj estymację dla punktów **zbioru testowego** krigingiem zwykłym
    (`gstat(locations = train, nmax = 30)`, `predict()`). Dopisz do wyniku wartość
    obserwowaną i oblicz **błąd estymacji** jako różnicę
    `obserwowane - estymowane`.

4.  Przeanalizuj błąd estymacji na trzy sposoby:

    -   mapa błędu ze skalą rozbieżną i punktem środkowym w zerze
        (`tm_scale_continuous(values = "-brewer.rd_bu", midpoint = 0)`),
    -   histogram (`geom_histogram()`) — czy rozkład jest symetryczny?
    -   wykres rozrzutu wartości obserwowanych względem estymowanych, z prostą $y = x$
        (`geom_abline(slope = 1, intercept = 0)`).

5.  Oblicz trzy statystyki jakości estymacji:

    -   średni błąd estymacji — `mean(blad)`,
    -   pierwiastek błędu średniokwadratowego — `sqrt(mean(blad ^ 2))`,
    -   współczynnik determinacji — `cor(obserwowane, estymowane) ^ 2`.

    Czy estymacja jest obciążona? Jak duży jest typowy pojedynczy błąd?

6.  Wykonaj **kroswalidację** na pełnym zbiorze danych (`krige.cv(nmax = 30)`) i oblicz te
    same trzy statystyki, korzystając z kolumny `residual`. Zestaw wyniki obu metod w tabeli
    i porównaj je. Czy niższa wartość pierwiastka błędu średniokwadratowego oznacza, że model
    jest lepszy?

### Rozszerzenie {.unnumbered}

**Brak.** Rdzeń obejmuje dwie procedury walidacji, trzy statystyki i cztery ryciny.

### Co oddać {.unnumbered}

-   plik `.qmd` z kodem rozwiązania,
-   plik `.html` wygenerowany z tego `.qmd`,
-   tabelę porównawczą statystyk obu metod oraz ryciny `.png`,
-   dwa–trzy zdania interpretacji: czy estymacja jest obciążona i czym różnią się wyniki obu
    metod walidacji?
