# Operacje na danych przestrzennych {#sec-operacje}

Katalog operacji na danych przestrzennych w R — do wykorzystania w kolejnych rozdziałach oraz
przy pracy nad projektami. Czynności podstawowe, potrzebne na zajęciach, omawia
@sec-dane-przestrzenne; ten załącznik zbiera pozostałe.

::: {.callout-note}
## Zakres załącznika
Znajdują się tu **operacje techniczne na danych przestrzennych**: import i eksport, tworzenie
i przekształcanie obiektów, selekcja, tworzenie siatek, operacje na rastrach, elementy
kompozycji mapy. Nie ma tu metod statystyki przestrzennej — te omawiane są w rozdziałach
odpowiadających poszczególnym blokom zajęć.

Odpowiedź na pytanie „której funkcji użyć" znajduje się w @sec-funkcje; tutaj jest pokazane,
jak jej użyć.
:::

## Dane i pakiety

Przykłady w tym załączniku korzystają z danych wczytanych poniżej. Blok ten należy uruchomić
przed wykonaniem pozostałych fragmentów kodu. Operacje geometryczne pokazane są na granicach
powiatów województwa wielkopolskiego, a przykłady wymagające zmiennej liczbowej — na
przygotowanym zbiorze z hrabstwa Cook (@sec-dane-przestrzenne).

```{r}
#| message: false
#| warning: false
library(sf)
library(terra)
library(tmap)
library(dplyr)

# granice powiatów województwa wielkopolskiego - operacje geometryczne
powiaty = read_sf("data/wlkp_powiaty.gpkg", layer = "powiaty")

# przygotowany zbiór z hrabstwa Cook - przykłady wymagające zmiennej liczbowej
cook = read_sf("data/cook_przygotowane.gpkg", layer = "cook")

# punkty pomiarowe temperatury powietrza
punkty = read.csv("data/punkty.csv")

# dane rastrowe: cyfrowy model wysokościowy oraz raster wielowarstwowy
srtm = rast("data/srtm.tif")
siatka_all = rast("data/siatka-all.tif")
```


Pozostałe operacje na danych przestrzennych — do wykorzystania w kolejnych rozdziałach oraz
w projektach. Ta część nie jest omawiana na zajęciach.

## Import i eksport danych

R odczytuje dane przestrzenne z wielu formatów. Do najpopularniejszych należą: dane tekstowe
(`.csv`), dane wektorowe (`.shp`), dane rastrowe (*GeoTIFF*, `.tif`) oraz geopaczki (`.gpkg`),
które mogą przechowywać jednocześnie warstwy wektorowe, rastrowe oraz tabele.

Zapis danych wektorowych — funkcja `write_sf()` **nadpisuje** plik:

```{r}
#| message: false
#| warning: false
dir.create("out", showWarnings = FALSE)
write_sf(powiaty, dsn = "out/out_powiaty_wlkp.shp")
```

Zapis kilku warstw do jednej geopaczki — funkcja `st_write()` nie nadpisuje pliku
automatycznie, dlatego nazwę warstwy podaje się argumentem `layer`, a argument
`delete_dsn = TRUE` usuwa plik istniejący wcześniej:

```{r}
#| message: false
#| warning: false
st_write(powiaty, dsn = "out/out_powiaty_wlkp.gpkg", layer = "powiaty2", delete_dsn = TRUE)
st_write(powiaty, dsn = "out/out_powiaty_wlkp.gpkg", layer = "powiaty3")
st_layers("out/out_powiaty_wlkp.gpkg")
```

Zapis rastra, w tym pojedynczej warstwy z obiektu wielowarstwowego:

```{r}
#| eval: false
writeRaster(siatka_all, "out/out_siatka_all.tif", overwrite = TRUE)
writeRaster(siatka_all["siatka-all_2"], "out/out_clc.tif", overwrite = TRUE)
```

## Dalsze informacje o strukturze obiektów

Pełną strukturę obiektu `sf` wypisuje funkcja `str()`:

```{r}
punkty_sf = st_as_sf(punkty |> filter(!is.na(temp)),
                     coords = c("x", "y"), crs = "EPSG:2180")
str(punkty_sf)
```

Usunięcie geometrii — obiekt przestrzenny staje się zwykłą ramką danych:

```{r}
punkty_df = st_drop_geometry(punkty_sf)
head(punkty_df)
```

Wydobycie współrzędnych jako macierzy i dołączenie ich z powrotem do tabeli:

```{r}
xy = st_coordinates(punkty_sf)
head(xy)
punkty_df2 = cbind(punkty_df, xy)
head(punkty_df2)
```

Pełna definicja układu współrzędnych w formacie WKT2:

```{r}
st_crs(punkty_sf)
```

Zamiana rastra na ramkę danych:

```{r}
srtm_df = as.data.frame(srtm)
head(srtm_df)
```

## Tworzenie obiektów wektorowych od zera

Funkcja `st_point()` tworzy pojedynczy punkt na podstawie wektora współrzędnych, a funkcja
`st_sfc()` tworzy z niego kolumnę geometrii i dodaje informację o układzie współrzędnych:

```{r}
st_point(c(16.941820, 52.464279))
p1 = st_sfc(st_point(c(16.941820, 52.464279)), crs = 4326)
p1
```

## Zmiana układu współrzędnych

Obiekt `p1` powstał ze współrzędnych geograficznych w układzie WGS 84 (`EPSG:4326`). Funkcja
`st_transform()` przekształca go do układu PUWG 1992 (`EPSG:2180`):

```{r}
p1a = st_transform(p1, 2180)
p1a
```

## Strefa buforowa

Funkcja `st_buffer()` wyznacza otoczkę o zadanej odległości, wyrażonej w jednostkach układu
współrzędnych — w tym przypadku w metrach:

```{r}
bfr = st_buffer(p1a, dist = 50000)
plot(bfr)
```

## Centroidy poligonów

```{r}
#| warning: false
powiaty_centroidy = st_centroid(powiaty)
head(powiaty_centroidy)
```

## Selekcja na podstawie lokalizacji

Indeksowanie obiektu przestrzennego drugim obiektem przestrzennym wybiera obiekty, które się
z nim przecinają:

```{r}
centroidy_bfr = powiaty_centroidy[bfr, ]
nrow(centroidy_bfr)
```

Argument `op` pozwala wskazać inną relację przestrzenną niż przecinanie:

```{r}
#| eval: false
powiaty_centroidy[bfr, , op = st_within]
```

## Selekcja na podstawie atrybutów

Tabelę atrybutów obiektu `sf` przeszukuje się tak jak każdą inną ramkę danych; geometria
pozostaje powiązana z wybranymi wierszami:

```{r}
poznan = powiaty |>
  filter(Nazwa == "Poznań")
plot(st_geometry(poznan))
```

## Siatka wektorowa

Tworzenie siatki składa się z trzech kroków: utworzenia poligonu o zasięgu warstwy, utworzenia
siatki funkcją `st_make_grid()` (argument `n` określa liczbę kolumn i wierszy) oraz zamiany
wyniku na obiekt klasy `sf`:

```{r}
wlkp_bb = st_sf(geom = st_as_sfc(st_bbox(powiaty)))
wlkp_grid = st_make_grid(wlkp_bb, n = 10)
wlkp_grid_sf = st_sf(geometry = wlkp_grid)
plot(wlkp_grid)
```

## Siatka rastrowa

Funkcja `rast()` tworzy także pusty raster o zadanym zasięgu, rozdzielczości i układzie
współrzędnych. Do utworzonej siatki należy przypisać wartości:

```{r}
moja_siatka = rast(ext = poznan, res = 90, crs = crs(poznan))
moja_siatka = setValues(moja_siatka, 1:ncell(moja_siatka))
moja_siatka
```

Zasięg można również podać wprost, za pomocą współrzędnych:

```{r}
#| eval: false
moja_siatka2 = rast(xmin = 345943.2, ymin = 493660,
                    xmax = 368893.2, ymax = 517870,
                    res = 90, crs = crs(poznan))
```

## Przycięcie rastra do granicy warstwy

Argument `mask = TRUE` przycina raster do obwiedni warstwy, a dodatkowo nadaje wartość `NA`
komórkom położonym poza jej granicą:

```{r}
poznan_rst = crop(moja_siatka, poznan, mask = TRUE)
plot(poznan_rst)
```

## Zmiana rozdzielczości rastra

Funkcja `aggregate()` łączy komórki, zmniejszając rozdzielczość. Argument `fact` określa
krotność zmiany (`fact = 2` zamienia komórki 90 m na 180 m), a argument `fun` — funkcję, za
pomocą której łączone są wartości.

```{r}
poznan_rst_agg = aggregate(poznan_rst, fact = 2, fun = "sum")
poznan_rst_agg
```

> Zagreguj warstwę rastrową `srtm` do rozdzielczości 360 m. Jaką wartość musi przyjąć argument
> `fact`? Warstwa `srtm` to cyfrowy model wysokościowy — jej komórki zawierają wysokość n.p.m.
> Jakiej funkcji należy użyć do agregacji takich danych?

## Pozostałe elementy mapy

Dane punktowe można przedstawić funkcją `tm_dots()` (punkty o stałej wielkości) lub
`tm_symbols()` (symbole o zmiennej wielkości i wypełnieniu):

```{r}
#| message: false
#| warning: false
cook_centroidy = st_centroid(cook)

tm_shape(cook_centroidy) +
  tm_dots(fill = "CRIME_RATE",
          fill.scale = tm_scale_continuous(values = "viridis", label.na = "Brak danych"),
          fill.legend = tm_legend(title = "Kradzieże / 1000 mieszk."),
          size = 0.5)
```

Łączenie warstw wektorowych:

```{r}
#| message: false
tm_shape(cook) +
  tm_polygons(fill = "CRIME_RATE",
              fill.scale = tm_scale_intervals(values = "brewer.yl_or_rd"),
              fill.legend = tm_legend(title = "Kradzieże / 1000 mieszk.")) +
  tm_shape(cook_centroidy) +
  tm_dots(size = 0.1)
```

Zapis mapy do pliku graficznego:

```{r}
#| eval: false
tm = tm_shape(cook) +
  tm_polygons(fill = "CRIME_RATE")
tmap_save(tm, "out/mapa.png", width = 600, height = 600)
```
